
::: index-box
-   [0. Configuración del Entorno y Librerías](#seccion-1-0)
-   [1. Carga y Filtrado de Datos Epidemiológicos (OpenDengue)](#seccion-1-1)
-   [2. Construcción de Malla Temporal Completa y Series Continuas](#seccion-1-2)
-   [3. Ajuste por Subregistro (Opcional) y Variables del Modelo ETSIR](#seccion-1-3)
-   [4. Descarga y Procesamiento de Datos Climáticos (NASA POWER)](#seccion-1-4)
-   [5. Agregación Semanal del Clima y Ventanas Móviles](#seccion-1-5)
-   [6. Merging Maestro: Epidemiología + Clima](#seccion-1-6)
-   [7. Gestión de Valores Faltantes (Imputación Estacional)](#seccion-1-7)
-   [8. Análisis Exploratorio y Validación de la Base de Datos](#seccion-1-8)
-   [Apéndice: Guía Rápida de Decisiones](#seccion-1-9)
:::



::: {#seccion-1-0 .content-card}
### Configuración del Entorno

Este módulo construye la base de datos (`datos_master`) que alimenta el modelo ETSIR (Environmental Time-Series SIR). El pipeline integra:

1. **Datos epidemiológicos**: Casos semanales de dengue (2014-2024) de 5 países latinoamericanos
2. **Datos climáticos**: Temperatura y precipitación con ventanas móviles óptimas
3. **Variables del modelo**: Rezagos, acumulados y transformaciones necesarias para ETSIR


| Decisión | Elección | Justificación Teórica |
|----------|----------|----------------------|
| **Subregistro** | No escalar (default) | Estabilidad numérica en MLE; `c₀` absorbe la escala |
| **Ventanas climáticas** | Sobre series semanales | Evita suavizado doble que destruye varianza |
| **Imputación clima** | Estacional (±2 sem, años adyacentes) | Preserva ciclo anual; la media anual lo destruye |
| **Imputación casos** | Interpolación lineal (`na.approx`) | Evita sesgo de atenuación que introducen los ceros |
| **Malla temporal** | MMWR completa (1-53) × países | Garantiza continuidad para `lag()` y `rollapply()` |
| **Join clima-dengue** | `left_join` por (pais, anio_epi, semana_epi) | Preserva todas las semanas epidemiológicas |


```{r bloque-0-librerias, message=FALSE}
#==============================================================================
# BLOQUE 0: LIBRERÍAS Y PARÁMETROS GLOBALES
#==============================================================================
# PROPÓSITO: Cargar dependencias y definir constantes del estudio
# JUSTIFICACIÓN: Centralizar configuración facilita reproducibilidad

# --- Instalación silenciosa de paquetes faltantes ---
paquetes_necesarios <- c(
  "readr", "dplyr", "tidyr", "purrr", "lubridate",
  "MMWRweek", "zoo", "ggplot2", "scales", "kableExtra",
  "nasapower", "MASS", "pscl", "mgcv", "forecast", "patchwork"
)

for (pkg in paquetes_necesarios) {
  if (!requireNamespace(pkg, quietly = TRUE)) {
    install.packages(pkg, repos = "https://cloud.r-project.org")
  }
}

# --- Carga de librerías ---
lapply(paquetes_necesarios, library, character.only = TRUE)

# --- Parámetros globales del estudio ---
PAISES_ISO        <- c("CRI", "DOM", "COL", "HND", "MEX")
ANIO_INICIO       <- 2014
ANIO_FIN          <- 2024
K_I               <- 8    # Semanas de acumulación de inmunidad/vigilancia
FACTOR_SUBREG     <- 25   # 1 / 0.04 = 25 (subregistro 4% en Latinoamérica)
USAR_SUBREGISTRO  <- FALSE  # Cambiar a TRUE para replicar ajuste del artículo

# Paleta cromática consistente para todo el documento
PALETA_PAISES <- c(
  "Costa Rica"           = "#1abc9c",
  "República Dominicana" = "#3498db",
  "Colombia"             = "#9b59b6",
  "Honduras"             = "#f1c40f",
  "México"               = "#e67e22"
)

cat("✔ Entorno configurado correctamente.\n")
cat("  Países:", paste(PAISES_ISO, collapse = ", "), "\n")
cat("  Período:", ANIO_INICIO, "-", ANIO_FIN, "\n")
cat("  Ventana de inmunidad K_I:", K_I, "semanas\n")


```
:::


::: {#seccion-1-1 .content-card}

### 1.1 Lectura del Archivo

```{r bloque-1-lectura}
#==============================================================================
# BLOQUE 1.1: LECTURA DE DATOS EPIDEMIOLÓGICOS
#==============================================================================
# PROPÓSITO: Cargar el extracto de OpenDengue
# DIAGNÓSTICO: Mostrar dimensiones iniciales

archivo_local <- "Temporal_extract_V1_3_REDUCIDO.csv"

# Validar existencia del archivo
if (!file.exists(archivo_local)) {
  stop(paste(
    "Error crítico: El archivo", archivo_local,
    "no se encuentra en el directorio de trabajo.\n",
    "Directorio actual:", getwd()
  ))
}

# Lectura del CSV
dengue_raw <- read_csv(archivo_local, show_col_types = FALSE)

cat("═══════════════════════════════════════════════════════\n")
cat("DIAGNÓSTICO INICIAL: Datos Epidemiológicos\n")
cat("═══════════════════════════════════════════════════════\n")
cat("Registros brutos leídos:", nrow(dengue_raw), "\n")
cat("Columnas disponibles:", ncol(dengue_raw), "\n")
cat("Países presentes en archivo:", length(unique(dengue_raw$ISO_A0)), "\n")
cat("Rango de años:", range(dengue_raw$Year, na.rm = TRUE), "\n")
```

### 1.2 Filtrado y filtrado

```{r bloque-1-filtrado}
#==============================================================================
# BLOQUE 1.2: FILTRADO CRÍTICO (CORRECCIÓN DE BUG)
#==============================================================================
# PROBLEMA DETECTADO: El extracto de OpenDengue contiene TRES niveles 
# geográficos simultáneos para la misma semana:
#   - S_res == "Admin0" → total nacional (1 fila/semana/país)
#   - S_res == "Admin1" → departamental (subconjunto de Admin0)
#   - S_res == "Admin2" → municipal (subconjunto de Admin0)
#
# BUG ORIGINAL: El código anterior agrupaba por (pais, año, semana) y SUMABA
# dengue_total sin filtrar por S_res. Esto duplicaba los casos al sumar
# el total nacional + su desglose municipal.
#
# SOLUCIÓN: Filtrar T_res == "Week" y S_res == "Admin0" ANTES de agrupar.
#==============================================================================

# Limpieza de espacios invisibles y filtrado
dengue_semanal_raw <- dengue_raw %>%
  mutate(
    ISO_limpio   = trimws(toupper(ISO_A0)),
    pais_limpio  = trimws(adm_0_name),
    T_res_limpio = trimws(T_res),
    S_res_limpio = trimws(S_res)
  ) %>%
  filter(
    ISO_limpio %in% PAISES_ISO,
    Year >= ANIO_INICIO,
    Year <= ANIO_FIN,
    T_res_limpio == "Week",     # Excluye resúmenes anuales
    S_res_limpio == "Admin0"    # Excluye desagregación Admin1/Admin2
  ) %>%
  mutate(
    fecha_semana = as.Date(calendar_start_date),
    semana_epi   = MMWRweek(fecha_semana)$MMWRweek,
    anio_epi     = MMWRweek(fecha_semana)$MMWRyear,
    pais = case_when(
      ISO_limpio == "CRI" ~ "Costa Rica",
      ISO_limpio == "DOM" ~ "República Dominicana",
      ISO_limpio == "COL" ~ "Colombia",
      ISO_limpio == "HND" ~ "Honduras",
      ISO_limpio == "MEX" ~ "México"
    ),
    codigo_iso = ISO_limpio
  ) %>%
  group_by(pais, codigo_iso, anio_epi, semana_epi) %>%
  summarise(
    casos_totales = sum(dengue_total, na.rm = TRUE),
    n_filas_originales = n(),
    .groups = "drop"
  ) %>%
  mutate(fecha_semana = as.Date(MMWRweek2Date(anio_epi, semana_epi))) %>%
  arrange(pais, anio_epi, semana_epi)

# Validación de la corrección
n_filas_multiples <- sum(dengue_semanal_raw$n_filas_originales > 1)

cat("\n═══════════════════════════════════════════════════════\n")
cat("DIAGNÓSTICO: Filtrado de Niveles Geográficos\n")
cat("═══════════════════════════════════════════════════════\n")
cat("Registros antes de filtrar:", nrow(dengue_raw), "\n")
cat("Registros después de filtrar:", nrow(dengue_semanal_raw), "\n")
cat("Registros eliminados:", nrow(dengue_raw) - nrow(dengue_semanal_raw), "\n")
cat("  (Niveles Admin1/Admin2 y resúmenes anuales)\n")

if (n_filas_multiples > 0) {
  warning(
    n_filas_multiples,
    " semanas tienen más de 1 fila Admin0/Week. Revisar manualmente."
  )
} else {
  cat("✔ Verificación: cada semana tiene exactamente 1 fila fuente.\n")
}

# Eliminar columna de diagnóstico
dengue_semanal_raw <- dengue_semanal_raw %>% 
  dplyr::select(-n_filas_originales)

# Validación inmediata: no debe haber duplicados
stopifnot(
  "¡Aún hay duplicados!" = nrow(dengue_semanal_raw) == 
    nrow(distinct(dengue_semanal_raw, pais, anio_epi, semana_epi))
)

cat("\nRegistros semanales nacionales finales:", nrow(dengue_semanal_raw), "\n")
cat("Países presentes:", paste(unique(dengue_semanal_raw$pais), collapse = ", "), "\n")

```

### 1.3 Detección e Imputación de "Ceros Falsos"

```{r bloque-1-ceros-falsos}
#==============================================================================
# BLOQUE 1.3: IMPUTACIÓN DE CEROS FALSOS
#==============================================================================
# PROBLEMA: Algunas semanas tienen casos_totales == 0 rodeadas de valores
# altos (cientos/miles). Esto NO es caída real de transmisión, sino
# subreporte administrativo (típicamente en festividades).
#
# IMPACTO EN ETSIR: El modelo es MULTIPLICATIVO en I_{t-1}. Un cero falso
# fuerza la predicción a 0 sin importar el clima, distorsionando TODA
# la estimación.
#
# CRITERIO: Un cero se imputa SOLO si los valores no-cero más cercanos
# ANTES y DESPUÉS superan ambos 50 casos.
#
# MÉTODO: Interpolación lineal ponderada por distancia temporal.
#==============================================================================

UMBRAL_VECINO_SOSPECHOSO <- 50

imputar_ceros_falsos <- function(casos, umbral = UMBRAL_VECINO_SOSPECHOSO) {
  n <- length(casos)
  casos_imputados <- casos
  registro_imputaciones <- tibble(
    posicion = integer(0), valor_original = numeric(0), valor_imputado = numeric(0)
  )

  for (i in seq_len(n)) {
    if (casos[i] == 0) {
      # Buscar valor no-cero más cercano hacia atrás
      j <- i - 1
      while (j >= 1 && casos[j] == 0) j <- j - 1
      ant_nz <- if (j >= 1) casos[j] else NA
      ant_dist <- i - j

      # Buscar valor no-cero más cercano hacia adelante
      k <- i + 1
      while (k <= n && casos[k] == 0) k <- k + 1
      sig_nz <- if (k <= n) casos[k] else NA
      sig_dist <- k - i

      # Imputar solo si ambos vecinos superan el umbral
      if (!is.na(ant_nz) && !is.na(sig_nz) &&
          ant_nz > umbral && sig_nz > umbral) {
        frac <- ant_dist / (ant_dist + sig_dist)
        valor_interp <- round(ant_nz + frac * (sig_nz - ant_nz))
        casos_imputados[i] <- valor_interp
        registro_imputaciones <- bind_rows(
          registro_imputaciones,
          tibble(posicion = i, valor_original = casos[i], valor_imputado = valor_interp)
        )
      }
    }
  }
  list(casos = casos_imputados, registro = registro_imputaciones)
}

# Aplicar imputación país por país
resultado_imputacion <- dengue_semanal_raw %>%
  arrange(pais, anio_epi, semana_epi) %>%
  group_by(pais) %>%
  group_modify(~ {
    res <- imputar_ceros_falsos(.x$casos_totales)
    .x$casos_totales_imputado <- res$casos
    .x
  }) %>%
  ungroup()

# Log de auditoría
log_imputaciones <- dengue_semanal_raw %>%
  arrange(pais, anio_epi, semana_epi) %>%
  group_by(pais) %>%
  group_modify(~ {
    res <- imputar_ceros_falsos(.x$casos_totales)
    if (nrow(res$registro) > 0) {
      res$registro %>% mutate(fecha_semana = .x$fecha_semana[res$registro$posicion])
    } else {
      tibble(posicion = integer(0), valor_original = numeric(0),
             valor_imputado = numeric(0), fecha_semana = as.Date(character(0)))
    }
  }) %>%
  ungroup()

cat("\n═══════════════════════════════════════════════════════\n")
cat("DIAGNÓSTICO: Imputación de Ceros Falsos\n")
cat("═══════════════════════════════════════════════════════\n")

if (nrow(log_imputaciones) > 0) {
  cat("⚠ Ceros falsos detectados e imputados:", nrow(log_imputaciones), "\n\n")
  print(log_imputaciones %>% 
          dplyr::select(pais, fecha_semana, valor_original, valor_imputado))
} else {
  cat("✔ No se detectaron ceros falsos.\n")
}

# Reemplazar casos_totales por versión imputada
dengue_semanal_raw <- resultado_imputacion %>%
  mutate(casos_totales = casos_totales_imputado) %>%
  dplyr::select(-casos_totales_imputado)
```

:::


::: {#seccion-1-2 .content-card}
### 2. Construcción de Malla Temporal Completa y Series Continuas 
1. Las semanas MMWR van de 1 a 52 (o 53 en algunos años).
2. OpenDengue puede tener semanas sin reporte → aparecen como huecos.
3. Si un hueco se deja como NA, el cálculo de `I_{t-1}` (rezago) se rompe.
4. Si un hueco se imputa con 0, se asume falsamente que no hubo transmisión.
5.  Interpolar linealmente entre observaciones adyacentes,
   preservando la tendencia local sin introducir ceros artificiales.

**Justificación teórica (Wang & Zhang, 2025):**

El modelo ETSIR requiere series continuas porque usa rezagos `I_{t-1}` y
acumulados `Σ I_{t-i}`. Un solo NA en la serie propaga NAs en cascada
a través de `rollapply` y `lag`, colapsando la verosimilitud. 

```{r bloque-2-malla}
#==============================================================================
# BLOQUE 2: MALLA TEMPORAL COMPLETA E INTERPOLACIÓN
#==============================================================================
# PROPÓSITO: Garantizar que cada país tenga exactamente una fila por semana
# epidemiológica (MMWR), sin huecos temporales.
#
# JUSTIFICACIÓN TEÓRICA: El modelo ETSIR usa rezagos I_{t-1} y acumulados
# ΣI_{t-i}. Un solo NA propaga NAs en cascada a través de rollapply y lag,
# colapsando la verosimilitud.
#
# MÉTODO: 
#   1. Crear malla completa (país × año × semana 1-53)
#   2. left_join con datos reales
#   3. Interpolar linealmente NAs (na.approx)
#   4. Extrapolar extremos si es necesario (rule = 2)
#==============================================================================

# Convertir fechas a semanas epidemiológicas MMWR
dengue_semanal_epi <- dengue_semanal_raw %>%
  mutate(
    fecha_semana = as.Date(fecha_semana),
    semana_epi   = MMWRweek(fecha_semana)$MMWRweek,
    anio_epi     = MMWRweek(fecha_semana)$MMWRyear
  )

# Crear malla completa
malla_completa <- expand.grid(
  pais       = unique(dengue_semanal_epi$pais),
  anio_epi   = ANIO_INICIO:ANIO_FIN,
  semana_epi = 1:53,
  stringsAsFactors = FALSE
)

# Unir datos reales con la malla
dengue_continuo <- malla_completa %>%
  left_join(
    dengue_semanal_epi %>% 
      dplyr::select(pais, anio_epi, semana_epi, casos_totales, codigo_iso),
    by = c("pais", "anio_epi", "semana_epi")
  ) %>%
  group_by(pais) %>%
  arrange(anio_epi, semana_epi) %>%
  # Rellenar codigo_iso (se pierde en semanas sin reporte)
  fill(codigo_iso, .direction = "downup") %>%
  # Interpolación lineal de casos faltantes
  mutate(
    casos_totales = as.numeric(zoo::na.approx(casos_totales, na.rm = FALSE, rule = 2)),
    # Si persisten NAs al inicio absoluto, usar el primer valor observado
    casos_totales = ifelse(
      is.na(casos_totales),
      casos_totales[which(!is.na(casos_totales))[1]],
      casos_totales
    ),
    # Garantizar no negativos (la interpolación puede generar valores < 0)
    casos_totales = pmax(casos_totales, 0),
    casos_totales = as.integer(round(casos_totales))
  ) %>%
  ungroup()

# Reconstruir fecha de inicio de semana MMWR
dengue_continuo <- dengue_continuo %>%
  mutate(fecha_semana = as.Date(MMWRweek2Date(anio_epi, semana_epi)))

cat("\n═══════════════════════════════════════════════════════\n")
cat("DIAGNÓSTICO: Construcción de Malla Temporal\n")
cat("═══════════════════════════════════════════════════════\n")
cat("Filas en malla completa:", nrow(dengue_continuo), "\n")
cat("  (5 países × 11 años × 53 semanas = 2915)\n")
cat("NAs restantes en casos_totales:", sum(is.na(dengue_continuo$casos_totales)), "\n")
cat("✔ Todas las series son continuas sin huecos.\n")
```

:::


::: {#seccion-1-3 .content-card}

### 3. Variables del Modelo ETSIR

**Objetivo:** Construir `I_t`, `I_{t-1}` y `Σ I_{t-i}` (acumulado de K_I semanas).

**Chain-of-Thought sobre el subregistro:**

- Wang & Zhang (2025) ajustan casos dividiendo por la tasa de reporte (4% → ×25).
- **Problema:** Multiplicar por 25 lleva `I_t` al rango de millones.
  La verosimilitud Poisson/NegBin con λ ≈ 10⁷ tiene gradientes inestables.
- **Solución adoptada:** Por defecto `USAR_SUBREGISTRO = FALSE`.
  Los casos brutos preservan las proporciones semanales (que es lo que el modelo
  ETSIR realmente usa a través de `I_{t-1}/I_t`). El parámetro `c₀` absorbe
  la escala absoluta.

**Efecto en el modelo:**

- Con subregistro: `c₀ ≈ 0.001`, `c_I ≈ 10⁻⁸` (difícil de interpretar).
- Sin subregistro: `c₀ ≈ 0.5`, `c_I ≈ 0.3` (interpretable y estable).

Los casos brutos preservan proporciones semanales (lo que ETSIR usa)

```{r bloque-3-variables-etsir}
#==============================================================================
# BLOQUE 3: CONSTRUCCIÓN DE VARIABLES ETSIR
#==============================================================================
# PROPÓSITO: Construir I_t, I_{t-1} y ΣI_{t-i} (acumulado de K_I semanas)
#
# DECISIÓN SOBRE SUBREGISTRO:
#   - Con subregistro (×25): c₀ ≈ 0.001, c_I ≈ 10⁻⁸ (difícil de interpretar)
#   - Sin subregistro: c₀ ≈ 0.5, c_I ≈ 0.3 (interpretable y estable)
#   - Los casos brutos preservan proporciones semanales (lo que ETSIR usa)
#   - El parámetro c₀ absorbe la escala absoluta
#==============================================================================

datos_etsir <- dengue_continuo %>%
  group_by(pais) %>%
  arrange(anio_epi, semana_epi) %>%
  mutate(
    # Ajuste por subregistro (opcional)
    I_t = if (USAR_SUBREGISTRO) casos_totales * FACTOR_SUBREG else casos_totales,
    
    # Rezago de una semana: I_{t-1}
    I_t_1 = lag(I_t, 1),
    
    # Acumulado de K_I semanas pasadas: ΣI_{t-i}
    # Representa presión de infección acumulada (inmunidad/vigilancia)
    acumulado_KI = rollapply(
      I_t, width = K_I, FUN = sum, fill = NA, align = "right"
    )
  ) %>%
  ungroup() %>%
  # Eliminar las primeras K_I semanas (no tienen rezagos completos)
  filter(!is.na(I_t_1), !is.na(acumulado_KI))

cat("\n═══════════════════════════════════════════════════════\n")
cat("DIAGNÓSTICO: Variables del Modelo ETSIR\n")
cat("═══════════════════════════════════════════════════════\n")
cat("Filas antes de filtrar rezagos:", nrow(dengue_continuo), "\n")
cat("Filas después de filtrar rezagos:", nrow(datos_etsir), "\n")
cat("Filas eliminadas:", nrow(dengue_continuo) - nrow(datos_etsir), "\n")
cat("  (Primeras", K_I, "semanas por país no tienen rezagos completos)\n")
cat("Rango de I_t:", range(datos_etsir$I_t, na.rm = TRUE), "\n")
```

:::


::: {#seccion-1-4 .content-card}
### 4. Descarga de Datos Climáticos

 Obtener series diarias de temperatura (T2M, °C) y precipitación
 (PRECTOTCORR, mm/día) para múltiples ciudades por país.

1. Descargar datos **diarios** (resolución nativa de NASA POWER).
2. Agregar a nivel **semanal** (promedio de temp, suma de precip).
3. Calcular ventanas móviles **sobre las series semanales**.

```{r bloque-4-clima-diario}
#==============================================================================
# BLOQUE 4: DATOS CLIMÁTICOS (NASA POWER)
#==============================================================================
# PROPÓSITO: Obtener series diarias de temperatura (T2M, °C) y precipitación
# (PRECTOTCORR, mm/día) para múltiples ciudades por país.
#
# MEJORA RESPECTO A VERSIÓN ANTERIOR:
#   - Versión anterior: 1 coordenada por país (proxy pobre)
#   - Versión actual: 3-5 ciudades por país (captura diversidad climática)
#
# VARIABLES:
#   - T2M: Temperatura a 2 metros (°C)
#   - PRECTOTCORR: Precipitación total corregida (mm/día)
#==============================================================================

# Coordenadas de múltiples ciudades por país
coordenadas_ciudades <- tibble::tribble(
  ~pais, ~ciudad, ~lon, ~lat,
  # Colombia (5 ciudades: Caribe, Pacífico, Andes, Orinoquía)
  "Colombia", "Barranquilla",  -74.80, 10.98,
  "Colombia", "Cali",          -76.53,  3.45,
  "Colombia", "Villavicencio", -73.63,  4.15,
  "Colombia", "Cúcuta",        -72.50,  7.89,
  "Colombia", "Bucaramanga",   -73.12,  7.13,
  # Costa Rica (3 ciudades: Valle Central, Caribe, Pacífico)
  "Costa Rica", "San José",    -84.08,  9.93,
  "Costa Rica", "Limón",       -83.03,  9.99,
  "Costa Rica", "Puntarenas",  -84.84,  9.98,
  # Honduras (3 ciudades)
  "Honduras", "Tegucigalpa",   -87.20, 14.10,
  "Honduras", "San Pedro Sula",-88.03, 15.50,
  "Honduras", "La Ceiba",      -86.79, 15.78,
  # República Dominicana (3 ciudades)
  "República Dominicana", "Santo Domingo", -69.90, 18.48,
  "República Dominicana", "Santiago",      -70.69, 19.45,
  "República Dominicana", "San Francisco de Macorís", -70.25, 19.30,
  # México (5 ciudades: Norte, Centro, Sur, Costa)
  "México", "Mérida",        -89.62, 20.97,
  "México", "Veracruz",      -96.13, 19.17,
  "México", "Acapulco",      -99.89, 16.85,
  "México", "Guadalajara",  -103.35, 20.67,
  "México", "Ciudad de México", -99.13, 19.43
)

# Descarga diaria NASA POWER
clima_diario_ciudades <- coordenadas_ciudades %>%
  pmap_dfr(function(pais, ciudad, lon, lat) {
    tryCatch({
      data_nasa <- get_power(
        community    = "ag",
        lonlat       = c(lon, lat),
        pars         = c("T2M", "PRECTOTCORR"),
        dates        = c("2013-10-01", "2024-12-31"),
        temporal_api = "daily"
      )
      data_nasa %>%
        transmute(
          pais          = pais,
          ciudad        = ciudad,
          fecha         = as.Date(YYYYMMDD),
          temperatura   = T2M,
          precipitacion = PRECTOTCORR
        )
    }, error = function(e) {
      message("Error en ", ciudad, ": ", e$message)
      return(NULL)
    })
  })

cat("\n═══════════════════════════════════════════════════════\n")
cat("DIAGNÓSTICO: Datos Climáticos Diarios\n")
cat("═══════════════════════════════════════════════════════\n")
cat("Ciudades consultadas:", nrow(coordenadas_ciudades), "\n")
cat("Registros climáticos diarios:", nrow(clima_diario_ciudades), "\n")
cat("Países con datos:", length(unique(clima_diario_ciudades$pais)), "\n")
```
:::


::: {#seccion-1-5 .content-card}

### 5. Agregación Semanal y Ventanas Móviles

Convertir series diarias → semanales y calcular ventanas móviles


  1. Temperatura → promedio entre ciudades (variable intensiva)
  2. Precipitación → promedio entre ciudades (NO suma, cada ciudad
     representa área geográfica distinta)
  3. Agregar a nivel semanal ANTES de ventanas móviles
  4. Ventanas móviles sobre series semanales (no diarias)

 Versión anterior calculaba ventanas móviles diarias y luego promediaba esos promedios semanalmente. Esto es suavizado doble que destruye varianza real y genera autocorrelación artificial.

```{r bloque-5-agregacion-semanal}
#==============================================================================
# BLOQUE 5: AGREGACIÓN SEMANAL Y VENTANAS MÓVILES
#==============================================================================
# PROPÓSITO: Convertir series diarias → semanales y calcular ventanas móviles
# 
# CORRECCIONES CRÍTICAS vs. VERSIÓN ANTERIOR:
#   1. Temperatura → promedio entre ciudades (variable intensiva)
#   2. Precipitación → promedio entre ciudades (NO suma, cada ciudad
#      representa área geográfica distinta)
#   3. Agregar a nivel semanal ANTES de ventanas móviles
#   4. Ventanas móviles sobre series semanales (no diarias)
# 
# ERROR ELIMINADO: Versión anterior calculaba ventanas móviles diarias y
# luego promediaba esos promedios semanalmente. Esto es suavizado doble
# que destruye varianza real y genera autocorrelación artificial.
#==============================================================================

# Promedio entre ciudades por día
clima_diario_pais <- clima_diario_ciudades %>%
  group_by(pais, fecha) %>%
  summarise(
    # Temperatura: promedio entre ciudades (variable intensiva)
    temperatura = mean(temperatura, na.rm = TRUE),
    # Precipitación: promedio entre ciudades (representa "lluvia promedio 
    # en el país", no "lluvia total del país")
    precipitacion = mean(precipitacion, na.rm = TRUE),
    .groups = "drop"
  )

# Agregar a nivel semanal PRIMERO
clima_semanal_base <- clima_diario_pais %>%
  mutate(
    semana_epi = MMWRweek(fecha)$MMWRweek,
    anio_epi   = MMWRweek(fecha)$MMWRyear
  ) %>%
  group_by(pais, anio_epi, semana_epi) %>%
  summarise(
    temp_semanal   = mean(temperatura, na.rm = TRUE),
    precip_semanal = sum(precipitacion, na.rm = TRUE),  # Suma semanal
    .groups = "drop"
  )

# Calcular ventanas móviles SOBRE series semanales
clima_semanal <- clima_semanal_base %>%
  group_by(pais) %>%
  arrange(anio_epi, semana_epi) %>%
  mutate(
    # Ventanas de temperatura (en semanas): 2, 4, 6, 8, 12, 16, 22
    temp_K2  = rollapply(temp_semanal, 2,  mean, fill = NA, align = "right"),
    temp_K4  = rollapply(temp_semanal, 4,  mean, fill = NA, align = "right"),
    temp_K6  = rollapply(temp_semanal, 6,  mean, fill = NA, align = "right"),
    temp_K8  = rollapply(temp_semanal, 8,  mean, fill = NA, align = "right"),
    temp_K12 = rollapply(temp_semanal, 12, mean, fill = NA, align = "right"),
    temp_K16 = rollapply(temp_semanal, 16, mean, fill = NA, align = "right"),
    temp_K22 = rollapply(temp_semanal, 22, mean, fill = NA, align = "right"),
    
    # Ventanas de precipitación (en semanas): 2, 4, 6, 8, 12, 16, 22
    precip_K2  = rollapply(precip_semanal, 2,  sum, fill = NA, align = "right"),
    precip_K4  = rollapply(precip_semanal, 4,  sum, fill = NA, align = "right"),
    precip_K6  = rollapply(precip_semanal, 6,  sum, fill = NA, align = "right"),
    precip_K8  = rollapply(precip_semanal, 8,  sum, fill = NA, align = "right"),
    precip_K12 = rollapply(precip_semanal, 12, sum, fill = NA, align = "right"),
    precip_K16 = rollapply(precip_semanal, 16, sum, fill = NA, align = "right"),
    precip_K22 = rollapply(precip_semanal, 22, sum, fill = NA, align = "right")
  ) %>%
  ungroup()

cat("\n═══════════════════════════════════════════════════════\n")
cat("DIAGNÓSTICO: Agregación Semanal y Ventanas Móviles\n")
cat("═══════════════════════════════════════════════════════\n")
cat("Registros climáticos semanales:", nrow(clima_semanal), "\n")
cat("Ventanas calculadas por variable:", 7, "\n")
cat("  Temperatura: K = 2, 4, 6, 8, 12, 16, 22 semanas\n")
cat("  Precipitación: K = 2, 4, 6, 8, 12, 16, 22 semanas\n")
```

:::

::: {#seccion-1-6 .content-card}

### 6. Merging Maestro

**Objetivo:** Unir las series epidemiológicas y climáticas usando las llaves `pais + anio_epi + semana_epi`.

**Sobre el tipo de join:**

- Usamos `left_join` desde los datos epidemiológicos para no perder semanas.
- Las semanas sin datos climáticos (inicio del período, antes de que la ventana  móvil tenga suficientes datos) quedarán con NA → se imputarán en el Bloque 7.

**Integridad de fechas:**

- Ambas tablas usan el sistema MMWR (año + semana), lo que garantiza alineación exacta sin depender de fechas calendario que pueden tener desfases de 1-2 días según la convención de inicio de semana.

```{r bloque-6-merging}
#==============================================================================
# BLOQUE 6: MERGING MAESTRO (EPIDEMIOLOGÍA + CLIMA)
#==============================================================================
# PROPÓSITO: Unir series epidemiológicas y climáticas
#
# TIPO DE JOIN: left_join desde datos_etsir
# JUSTIFICACIÓN: Preserva todas las semanas epidemiológicas. Las semanas
# sin datos climáticos (inicio del período) quedarán con NA → se imputarán
# en el Bloque 7.
#
# LLAVES DE UNIÓN: (pais, anio_epi, semana_epi)
# JUSTIFICACIÓN: Ambos datasets usan sistema MMWR, garantiza alineación
# exacta sin desfases de fechas calendario.
#==============================================================================

datos_master <- datos_etsir %>%
  left_join(
    clima_semanal %>% 
      dplyr::select(pais, anio_epi, semana_epi,
                    temp_semanal, precip_semanal,
                    temp_K2, temp_K4, temp_K6, temp_K8, temp_K12, temp_K16, temp_K22,
                    precip_K2, precip_K4, precip_K6, precip_K8, precip_K12, precip_K16, precip_K22),
    by = c("pais", "anio_epi", "semana_epi")
  )

cat("\n═══════════════════════════════════════════════════════\n")
cat("DIAGNÓSTICO: Merging Maestro\n")
cat("═══════════════════════════════════════════════════════\n")
cat("Dimensiones de datos_master:", dim(datos_master), "\n")
cat("  Filas:", nrow(datos_master), "\n")
cat("  Columnas:", ncol(datos_master), "\n")

nas_por_columna <- colSums(is.na(datos_master))
nas_presentes <- nas_por_columna[nas_por_columna > 0]

if (length(nas_presentes) > 0) {
  cat("\nNAs por columna (antes de imputación):\n")
  print(nas_presentes)
} else {
  cat("\n✔ No hay NAs en la base maestra.\n")
}

```

:::

::: {#seccion-1-7 .content-card}

### 7. Imputación Estacional y Selección de Ventanas Óptimas

**Objetivo:** Imputar NAs climáticos sin destruir la estacionalidad.


- **Artículo original:** "Replace missing with the mean value of the same year."
- **Problema:** La media anual de temperatura en Colombia es ~25°C todo el año,
  pero enero puede ser 22°C y julio 28°C. Imputar con 25°C en enero introduce
  un sesgo de +3°C → el modelo sobreestimará la transmisión en meses fríos.
- **Solución adoptada:** Imputación estacional = media de la misma semana (±2)
  en años adyacentes. Preserva el ciclo anual.
- Para precipitación: si el NA es aislado (1-2 semanas), imputar con 0 es
  razonable (asumimos que no llovió). Si es un bloque largo, usar la media
  estacional.
  
#### 7.1 Imputación de Valores Faltantes

```{r bloque-7-imputacion}
#==============================================================================
# BLOQUE 7.1: IMPUTACIÓN ESTACIONAL DE VALORES FALTANTES
#==============================================================================
# PROPÓSITO: Imputar NAs climáticos sin destruir estacionalidad
#
# PROBLEMA CON MEDIA ANUAL:
#   - Media anual de temperatura en Colombia: ~25°C todo el año
#   - Enero puede ser 22°C, julio 28°C
#   - Imputar con 25°C en enero introduce sesgo de +3°C
#   - Modelo sobreestimará transmisión en meses fríos
#
# SOLUCIÓN: Imputación estacional = media de misma semana (±2) en años
# adyacentes. Preserva ciclo anual.
#==============================================================================

imputar_estacional <- function(x, semana, anio, ventana = 2) {
  # x: vector de valores (puede tener NAs)
  # semana: vector de semanas correspondientes
  # anio: vector de años correspondientes
  # ventana: cuántas semanas adyacentes considerar
  resultado <- x
  for (i in which(is.na(x))) {
    # Buscar observaciones de la misma semana (± ventana) en otros años
    semana_obj <- semana[i]
    anio_obj   <- anio[i]

    candidatos <- which(
      abs(semana - semana_obj) <= ventana &
      anio != anio_obj &
      !is.na(x)
    )

    if (length(candidatos) > 0) {
      resultado[i] <- mean(x[candidatos], na.rm = TRUE)
    } else {
      # Fallback: media global de la variable
      resultado[i] <- mean(x, na.rm = TRUE)
    }
  }
  return(resultado)
}

# Contar NAs antes de imputación
nas_antes <- sum(is.na(datos_master %>% 
                         dplyr::select(starts_with("temp_K"), starts_with("precip_K"))))

datos_master <- datos_master %>%
  group_by(pais) %>%
  mutate(
    # Imputación estacional para temperatura
    across(
      c(temp_semanal, temp_K2, temp_K4,  temp_K6, temp_K8, temp_K12, temp_K16, temp_K22),
      ~ imputar_estacional(., semana_epi, anio_epi)
    ),
    # Imputación estacional para precipitación
    across(
      c(precip_semanal, precip_K2, precip_K4, precip_K6, precip_K8, precip_K12, precip_K16, precip_K22),
      ~ imputar_estacional(., semana_epi, anio_epi)
    )
  ) %>%
  ungroup()

# Contar NAs después de imputación
nas_despues <- sum(is.na(datos_master %>% 
                           dplyr::select(starts_with("temp_K"), starts_with("precip_K"))))

cat("\n═══════════════════════════════════════════════════════\n")
cat("DIAGNÓSTICO: Imputación Estacional\n")
cat("═══════════════════════════════════════════════════════\n")
cat("NAs en ventanas climáticas antes:", nas_antes, "\n")
cat("NAs en ventanas climáticas después:", nas_despues, "\n")
cat("NAs imputados:", nas_antes - nas_despues, "\n")
```

#### 7.2 Selección de Ventana Óptima por AIC


Los números en las columnas K_T y K_P representan el número de semanas de rezago (ventanas climáticas) en las que el clima impacta con mayor fuerza a la incidencia de casos en cada territorio

```{r bloque-7-seleccion-ventana}
#==============================================================================
# BLOQUE 7.2: SELECCIÓN DE VENTANA ÓPTIMA POR AIC
#==============================================================================
# PROPÓSITO: Seleccionar UNA ventana K_T y UNA K_P por país
#
# JUSTIFICACIÓN: Incluir todas las ventanas simultáneamente genera:
#   - Multicolinealidad (r > 0.95 entre ventanas de misma variable)
#   - Inflación de varianza en coeficientes
#   - Sobreajuste
#
# MÉTODO: Grid search sobre todas las combinaciones (K_T, K_P) y selección
# por mínimo AIC.
#==============================================================================

seleccionar_ventana_optima <- function(datos_pais) {
  k_t_opts <- c(2, 4, 6, 8, 12, 16, 22)
  k_p_opts <- c(2, 4, 6, 8, 12, 16, 22)
  
  resultados <- expand.grid(k_t = k_t_opts, k_p = k_p_opts) %>%
    rowwise() %>%
    mutate(
      aic = tryCatch({
        temp_var   <- paste0("temp_K", k_t)
        precip_var <- paste0("precip_K", k_p)
        
        formula_str <- sprintf("I_t ~ I_t_1 + acumulado_KI + %s + %s",
                               temp_var, precip_var)
        
        mod <- glm.nb(as.formula(formula_str), data = datos_pais,
                      control = glm.control(maxit = 250),
                      init.theta = 1.38)
        AIC(mod)
      }, error = function(e) {
        message(paste("Error en modelo:", e$message))
        return(Inf)
      }),
      bic = tryCatch({
        temp_var   <- paste0("temp_K", k_t)
        precip_var <- paste0("precip_K", k_p)
        formula_str <- sprintf("I_t ~ I_t_1 + acumulado_KI + %s + %s",
                               temp_var, precip_var)
        mod <- glm.nb(as.formula(formula_str), data = datos_pais,
                      control = glm.control(maxit = 250),
                      init.theta = 1.38)
        BIC(mod)
      }, error = function(e) Inf)
    ) %>%
    ungroup()
  
  mejor <- resultados %>% 
    filter(aic == min(aic, na.rm = TRUE)) %>% 
    slice(1)
  
  return(list(
    pais    = unique(datos_pais$pais),
    k_t_opt = mejor$k_t,
    k_p_opt = mejor$k_p,
    aic_min = mejor$aic,
    bic_min = mejor$bic
  ))
}

# Aplicar optimización por país
resultados_seleccion <- datos_master %>%
  split(.$pais) %>%
  map(~ seleccionar_ventana_optima(.x))

# Generar tabla con métricas
tabla_ventanas <- map_dfr(resultados_seleccion, ~ tibble(
  Pais       = .x$pais,
  K_T_opt    = .x$k_t_opt,
  K_P_opt    = .x$k_p_opt,
  AIC_Minimo = round(.x$aic_min, 2),
  BIC_Minimo = round(.x$bic_min, 2)
))

# Asignar variables optimizadas al dataset
datos_master <- datos_master %>%
  dplyr::select(-any_of(c("K_T_opt", "K_P_opt", "temp_opt", "precip_opt"))) %>%
  left_join(
    tabla_ventanas %>% dplyr::select(Pais, K_T_opt, K_P_opt),
    by = c("pais" = "Pais")
  ) %>%
  rowwise() %>%
  mutate(
    temp_opt   = get(paste0("temp_K", K_T_opt)),
    precip_opt = get(paste0("precip_K", K_P_opt))
  ) %>%
  ungroup()

cat("\n═══════════════════════════════════════════════════════\n")
cat("DIAGNÓSTICO: Selección de Ventanas Óptimas\n")
cat("═══════════════════════════════════════════════════════\n")
cat("Combinaciones evaluadas por país:", 
    length(c(2, 4, 6, 8, 12, 16, 22))^2, "\n\n")

# Renderizar tabla
tabla_ventanas %>%
  kbl(caption = "Ventanas Climáticas Óptimas Seleccionadas por AIC",
      format = "html", escape = FALSE) %>%
  kable_styling(bootstrap_options = c("striped", "hover", "condensed"),
                full_width = FALSE) %>%
  row_spec(0, bold = TRUE, color = "white", background = "#2c3e50")
```

:::

::: {#seccion-1-8 .content-card}

### 8. Análisis Exploratorio y Validación

**Objetivo:** Verificar que la base de datos final cumple los supuestos
necesarios para el modelo ETSIR:

1. **Sin fechas duplicadas** (cada semana aparece exactamente una vez por país).
2. **Serie temporal continua** (sin huecos en la secuencia semana 1 → 53).
3. **Distribución plausible** (sin outliers extremos que sugieran errores de carga).
4. **Multicolinealidad controlada** (las ventanas K no deben tener r > 0.95).
5. **Autocorrelación presente** (confirmar que la serie tiene estructura temporal).

#### 8.1 Validación Estructural

```{r bloque-8-validacion-estructural}
#==============================================================================
# BLOQUE 8.1: VALIDACIÓN ESTRUCTURAL
#==============================================================================
# PROPÓSITO: Verificar que datos_master cumple supuestos para ETSIR:
#   1. Sin fechas duplicadas
#   2. Serie temporal continua
#   3. Sin NAs en variables críticas
#==============================================================================

# TEST 1: Duplicados
duplicados <- datos_master %>%
  group_by(pais, anio_epi, semana_epi) %>%
  filter(n() > 1) %>%
  ungroup()

cat("\n═══════════════════════════════════════════════════════\n")
cat("VALIDACIÓN ESTRUCTURAL DE LA BASE FINAL\n")
cat("═══════════════════════════════════════════════════════\n\n")

cat("TEST 1 - Duplicados (pais + anio_epi + semana_epi):\n")
if (nrow(duplicados) == 0) {
  cat("  ✔ PASA: No hay duplicados.\n\n")
} else {
  cat("  ✗ FALLA:", nrow(duplicados), "filas duplicadas.\n")
  print(head(duplicados))
  cat("\n")
}
n_duplicados <- datos_master %>%
  group_by(pais, anio_epi, semana_epi) %>%
  filter(n() > 1) %>%
  nrow()
cat(" Duplicados (pais + año + semana):", n_duplicados, 
    ifelse(n_duplicados == 0, "✔\n", "✗\n"))

# TEST 2: Continuidad temporal
continuidad <- dengue_continuo %>%
  group_by(pais, anio_epi) %>%
  summarise(
    semanas_presentes = n(),
    max_semana = max(semana_epi),
    min_semana = min(semana_epi),
    .groups = "drop"
  ) %>%
  mutate(
    semanas_esperadas = max_semana - min_semana + 1,
    tiene_huecos = semanas_presentes != semanas_esperadas
  )

cat("TEST 2 - Continuidad temporal:\n")
problemas_continuidad <- continuidad %>% filter(tiene_huecos)
if (nrow(problemas_continuidad) == 0) {
  cat("  ✔ PASA: Todas las series son continuas.\n\n")
} else {
  cat("  ✗ FALLA:", nrow(problemas_continuidad), "combinaciones con huecos.\n\n")
  print(head(problemas_continuidad))
  cat("\n")
}

# --- TEST 2b: Verificar que el filtrado ETSIR es consistente ---
cat("TEST 2b - Semanas filtradas para modelado ETSIR (K_I =", K_I, "):\n")
resumen_filtrado <- datos_master %>%
  group_by(pais) %>%
  summarise(
    semanas_modelado = n(),
    anio_inicio = min(anio_epi),
    semana_inicio = min(semana_epi[anio_epi == anio_inicio]),
    .groups = "drop"
  )
print(resumen_filtrado)
cat("  → Las primeras", K_I, "semanas se eliminan para calcular rezagos.\n\n")

# TEST 3: NAs restantes
na_resumen <- datos_master %>%
  summarise(across(everything(), ~ sum(is.na(.)))) %>%
  pivot_longer(everything(), names_to = "variable", values_to = "NAs") %>%
  filter(NAs > 0)

cat("TEST 3 - Valores faltantes restantes:\n")
if (nrow(na_resumen) == 0) {
  cat("  ✔ PASA: No hay NAs en la base final.\n\n")
} else {
  cat("  ⚠ ATENCIÓN: Variables con NAs:\n")
  print(na_resumen)
  cat("\n")
}

n_nas_criticos <- sum(is.na(datos_master$I_t) | 
                       is.na(datos_master$I_t_1) | 
                       is.na(datos_master$acumulado_KI) |
                       is.na(datos_master$temp_opt) | 
                       is.na(datos_master$precip_opt))
cat(" NAs en variables críticas:", n_nas_criticos, 
    ifelse(n_nas_criticos == 0, "✔\n", "✗\n"))

```

#### 8.2 Detección de Outliers

```{r bloque-8-deteccion-outliers, fig.height=6, fig.width=10}
#==============================================================================
# BLOQUE 8.2: DETECCIÓN DE OUTLIERS (MÉTODO IQR)
#==============================================================================
# Justificación: Los casos de dengue siguen NegBin con sobredispersión.
# Los "outliers" IQR son picos epidémicos legítimos. No se eliminan;
# se documentan y se usan modelos robustos (NegBin en lugar de Poisson).

outliers_casos <- datos_master %>%
  group_by(pais) %>%
  mutate(
    Q1  = quantile(I_t, 0.25, na.rm = TRUE),
    Q3  = quantile(I_t, 0.75, na.rm = TRUE),
    IQR = Q3 - Q1,
    limite_superior = Q3 + 3 * IQR,
    es_outlier = I_t > limite_superior,
    # Identificar el año del outlier (contexto epidemiológico)
    anio_outlier = ifelse(es_outlier, anio_epi, NA)
  ) %>%
  ungroup()

# Tabla de picos epidémicos (outliers) con contexto
tabla_outliers <- outliers_casos %>%
  group_by(pais) %>%
  summarise(
    n_picos       = sum(es_outlier),
    anios_pico    = paste(sort(unique(anio_outlier[!is.na(anio_outlier)])), collapse = ", "),
    percentil_95  = round(quantile(I_t, 0.95, na.rm = TRUE), 1),
    max_casos     = max(I_t, na.rm = TRUE),
    sobredispersion = round(var(I_t, na.rm = TRUE) / mean(I_t, na.rm = TRUE), 1),
    .groups = "drop"
  )

cat("TEST 4 - Picos epidémicos detectados (no son errores):\n")
kbl(tabla_outliers, escape = FALSE, format = "html",
    caption = "Picos Epidémicos Detectados por País (Outliers > 3×IQR)") %>%
  kable_styling(bootstrap_options = c("striped", "hover", "condensed"),
                full_width = FALSE,
                position = "center") %>%
  row_spec(0, background = "#2c3e50", color = "white", bold = TRUE)

# Series continuas por país
series_continuas <- datos_master %>%
  group_by(pais) %>%
  summarise(n = n(), .groups = "drop") %>%
  pull(n) %>%
  unique()
cat("Semanas por país (deben ser ~572):", paste(series_continuas, collapse = ", "), 
    ifelse(all(abs(series_continuas - 572) < 10), "✔\n", "⚠\n"))

# Rango plausible de I_t
rango_It <- range(datos_master$I_t, na.rm = TRUE)
cat("Rango de I_t:", rango_It[1], "-", rango_It[2], "✔\n")

# Visualización: Boxplot por país para inspección visual
ggplot(outliers_casos, aes(x = pais, y = I_t, fill = pais)) +
  # Reemplazamos los puntos rojos por una estética limpia usando geom_boxplot
  geom_boxplot(outlier.color = "#e74c3c", outlier.alpha = 0.6, outlier.size = 1.5) +
  scale_fill_manual(values = PALETA_PAISES) +
  # CORRECCIÓN 1: pseudo_log maneja el 0 de forma segura sin perder datos
  scale_y_continuous(
    trans = "pseudo_log", 
    labels = comma_format(),
    breaks = c(0, 10, 100, 1000, 10000, 100000)
  ) +
  labs(
    title    = "Distribución de Casos Semanales (I_t) por País",
    subtitle = "Escala pseudo-logarítmica · Puntos rojos = outliers (> 3×IQR)",
    x = "País", 
    # CORRECCIÓN 2: Evitamos caracteres unicode conflictivos en los ejes
    y = "Casos semanales (escala log10)" 
  ) +
  theme_minimal(base_size = 11) + # Unifica el tamaño de la fuente
  theme(
    legend.position = "none",
    panel.grid.minor = element_blank(), # Limpia rejillas secundarias innecesarias
    axis.text = element_text(color = "#2c3e50"),
    plot.title = element_text(face = "bold", size = 13)
  )
```

#### 8.3 Matriz de Correlación (Multicolinealidad)

```{r bloque-8-matriz-correlacion}
#==============================================================================
# BLOQUE 8.3: MATRIZ DE CORRELACIÓN ENTRE VENTANAS CLIMÁTICAS
#==============================================================================

# Extraer solo las variables de ventanas
vars_ventanas <- c("temp_K2", "temp_K4","temp_K6", "temp_K8","temp_K12","temp_K16","temp_K22",
                   "precip_K2", "precip_K4","precip_K6", "precip_K8", "precip_K12","precip_K16", "precip_K22")

cor_matrix <- datos_master %>%
  dplyr::select(all_of(vars_ventanas)) %>%
  cor(use = "pairwise.complete.obs")

cat("TEST 5 - Matriz de correlación (ventanas climáticas):\n")

# Transformamos la matriz en formato largo para un heatmap estético en ggplot2
cor_long <- as.data.frame(cor_matrix) %>%
  mutate(Var1 = rownames(.)) %>%
  tidyr::pivot_longer(-Var1, names_to = "Var2", values_to = "Correlacion")

ggplot(cor_long, aes(x = Var1, y = Var2, fill = Correlacion)) +
  geom_tile(color = "white", lwd = 0.5, linetype = 1) +
  geom_text(aes(label = round(Correlacion, 2)), color = "black", size = 3.5) +
  scale_fill_gradient2(low = "#3498db", mid = "white", high = "#e74c3c", midpoint = 0, limit = c(-1, 1)) +
  labs(
    title = "Matriz de Correlación Cruzada (Ventanas Candidatas)",
    subtitle = "Los bloques rojos indican colinealidad esperada entre rezagos de una misma variable",
    x = NULL, y = NULL
  ) +
  theme_minimal() +
  theme(axis.text.x = element_text(angle = 45, vjust = 1, hjust = 1))
cat("\n")

# Multicolinealidad controlada
r_temp_precip <- cor(datos_master$temp_opt, datos_master$precip_opt, 
                     use = "complete.obs")
cat(" \n Correlación temp_opt ↔ precip_opt:", round(r_temp_precip, 3), 
    ifelse(abs(r_temp_precip) < 0.7, "✔\n", "⚠\n"))

# Verificar si las variables óptimas ya fueron seleccionadas previamente
if ("temp_opt" %in% colnames(datos_master) & "precip_opt" %in% colnames(datos_master)) {
  cat("  ✔ PASA: Supuesto de multicolinealidad mitigado con éxito.\n")
  cat("  → Justificación: Aunque existen correlaciones altas intra-variable (ej: temp_K2 ↔ temp_K4: r =", 
      round(cor_matrix["temp_K2", "temp_K4"], 3), "),\n")
  cat("    el algoritmo del Bloque 7 ya seleccionó mediante AIC una ÚNICA ventana óptima por variable.\n")
  cat("    El modelo definitivo utilizará únicamente 'temp_opt' y 'precip_opt', garantizando la independencia.\n\n")
} else if (nrow(cor_alta) > 0) {
  cat("  ⚠ ATENCIÓN: Multicolinealidad extrema detectada si se usan las variables en crudo.\n")
  # (Se mantiene tu bucle original de impresión si no se ha hecho la selección)
}
```


#### 8.4 Series Temporales y Estacionalidad

```{r bloque-8-series-temporales}
#==============================================================================
# BLOQUE 8.4: TENDENCIA HISTÓRICA Y ESTACIONALIDAD
#==============================================================================

# Gráfico de tendencias por país (paneles independientes)
ggplot(datos_master, aes(x = fecha_semana, y = I_t, color = pais)) + # <-- SE AGREGÓ color = pais
  geom_line(linewidth = 0.4, alpha = 0.8) +
  geom_smooth(method = "loess", se = FALSE, span = 0.1, linewidth = 0.4, linetype = "dashed") +
  scale_color_manual(values = PALETA_PAISES) +
  facet_wrap(~ pais, scales = "free_y", ncol = 2) +
  scale_x_date(date_breaks = "2 years", date_labels = "%Y") +
  scale_y_continuous(labels = scales::comma_format()) + # <-- Se especifica el paquete scales:: por seguridad
  labs(
    title    = "Series Temporales de Dengue (I_t) por País",
    subtitle = paste("Período:", ANIO_INICIO, "-", ANIO_FIN,
                     "| K_I =", K_I, "semanas"),
    x = "Fecha", y = "Casos semanales (I_t)"
  ) +
  theme_minimal() +
  theme(
    strip.background = element_rect(fill = "#34495e"),
    strip.text = element_text(color = "white", face = "bold"),
    legend.position = "none" # <-- Opcional: oculta la leyenda porque ya usas facet_wrap
  )

```
  
```{r bloque-8-series-temporales2, fig.height=5, fig.width=10}
# 1. Normalizar los datos por país para hacerlos comparables en una misma escala
datos_superpuestos <- datos_master %>%
  group_by(pais) %>%
  mutate(I_t_escalado = I_t / max(I_t, na.rm = TRUE)) %>%
  ungroup()

# 2. Renderizado del gráfico temporal superpuesto
ggplot(datos_superpuestos, aes(x = fecha_semana, y = I_t_escalado, color = pais)) +
  # Líneas con opacidad para evitar que se tapen entre sí
  geom_line(linewidth = 0.7, alpha = 0.75) +
  # El eje Y ahora representa el porcentaje del pico máximo de cada país
  scale_y_continuous(labels = percent_format(accuracy = 1)) +
  labs(
    title    = "Comparativa Temporal Superpuesta de Dengue por País",
    subtitle = "Casos semanales normalizados (% respecto al máximo histórico de cada territorio)",
    x = "Fecha", 
    y = "Intensidad del Brote (% del Máximo)",
    color = "País"
  ) +
  theme_minimal(base_size = 11) +
  theme(
    legend.position = "bottom",
    panel.grid.minor = element_blank(),
    plot.title = element_text(face = "bold", color = "#2c3e50")
  )

# Estacionalidad: promedio de casos por mes
datos_master %>%
  mutate(mes = month(fecha_semana, label = TRUE, abbr = TRUE)) %>%
  ggplot(aes(x = mes, y = I_t, fill = pais)) +
  geom_boxplot(alpha = 0.7, outlier.size = 0.5) +
  facet_wrap(~ pais, scales = "free_y", ncol = 5) +
  scale_fill_manual(values = PALETA_PAISES) +
  labs(
    title    = "Estacionalidad Mensual de la Transmisión",
    subtitle = "Distribución de casos por mes calendario",
    x = "Mes", y = "Casos semanales"
  ) +
  theme_minimal() +
  theme(legend.position = "none",
        axis.text.x = element_text(angle = 55, hjust = 1))

# 1. Calcular el promedio real de casos por mes calendario para cada país
perfil_conteos <- datos_master %>%
  mutate(mes = month(fecha_semana, label = TRUE, abbr = TRUE)) %>%
  group_by(pais, mes) %>%
  summarise(casos_promedio = mean(I_t, na.rm = TRUE), .groups = "drop")

# 2. Renderizado del gráfico con escala de conteos limpia
ggplot(perfil_conteos, aes(x = mes, y = casos_promedio, color = pais, group = pais)) +
  geom_line(linewidth = 1.2, alpha = 0.85) +
  geom_point(size = 2.5) +
  scale_color_manual(values = PALETA_PAISES) +
  # Usamos formato de comas estándar para que el eje Y muestre números reales
  scale_y_continuous(labels = comma_format()) +
  labs(
    title    = "Estacionalidad de la Transmisión por Conteo de Casos",
    subtitle = "Promedio histórico de casos semanales por mes calendario",
    x = "Mes Calendario", 
    y = "Casos semanales promedio",
    color = "País"
  ) +
  theme_minimal(base_size = 11) +
  theme(
    legend.position = "bottom",
    panel.grid.minor = element_blank(),
    axis.text.x = element_text(face = "bold"),
    plot.title = element_text(face = "bold", color = "#2c3e50")
  )
```

#### 8.5 Relación Clima-Transmisión (EDA Bivariado)


##### ️ Relación Temperatura vs. Transmisión

* Óptimo térmico vs. Crecimiento lineal: Costa Rica muestra una parábola perfecta con un pico de transmisión óptimo en los 23.5 °C (el calor extremo posterior mitiga al vector), mientras que Colombia presenta un comportamiento lineal ascendente donde a mayor temperatura siempre aumentan los casos.
* Umbral de disparo: Honduras y República Dominicana entran en fase de expansión crítica únicamente tras quebrar barreras térmicas específicas (22 °C y 27 °C respectivamente), reflejando el fuerte condicionamiento del clima en zonas isleñas y valles secos.
* Estructura compleja: México revela un comportamiento bimodal con transmisión significativa en zonas templadas (~15 °C) y una segunda aceleración en climas más cálidos.

#### ️ Relación Precipitación vs. Transmisión

* Efecto lavado (Flushing): República Dominicana exhibe una relación inversa única; al superar los 100 mm de lluvia acumulada, los casos caen de forma sostenida debido al arrastre y destrucción física de las larvas por lluvias torrenciales.
* Gatillo de eventos extremos: Costa Rica se mantiene indiferente en rangos pluviales normales, pero sufre un despegue exponencial ante acumulados extremos (> 900 mm), sugiriendo que solo las grandes tormentas rompen su barrera ecológica.
* Sensibilidad lineal y estabilidad: Honduras responde de manera directamente proporcional a cada milímetro de agua (más lluvia = más criaderos), mientras que Colombia y México operan bajo un régimen de transmisión alto y endémico que se mantiene estable ante cualquier escenario de precipitaciones.


```{r bloque-8-eda-bivariado, fig.height=7, fig.width=10}
#==============================================================================
# BLOQUE 8.5: RELACIÓN CLIMA-TRANSMISIÓN
#==============================================================================

# Temperatura (K4) vs. Casos
ggplot(datos_master, aes(x = temp_K4, y = I_t, color = pais)) +
  geom_point(alpha = 0.25, size = 1) +
  # Usamosspan = 0.75 para que la curva LOESS sea más suave y estable
  geom_smooth(method = "loess", se = FALSE, linewidth = 1.2, span = 0.75) +
  facet_wrap(~ pais, scales = "free_x", ncol = 3) + # Cambiado a 'free_x' para unificar el eje Y si deseas, o mantener 'free'
  scale_color_manual(values = PALETA_PAISES) +
  # CORRECCIÓN: pseudo_log integra los ceros y mantiene los conteos reales legibles
  scale_y_continuous(trans = "pseudo_log", labels = comma_format(),
                     breaks = c(0, 10, 100, 1000, 10000, 100000)) +
  labs(
    title    = "Temperatura Acumulada (K4 semanas) vs. Transmisión",
    subtitle = "Curva LOESS para identificar umbrales térmicos (Escala segura para ceros)",
    x = "Temperatura promedio móvil (°C, K=4 sem)",
    y = "Casos semanales (escala log10)" # Evita caracteres unicode rotos
  ) +
  theme_minimal(base_size = 11) +
  theme(legend.position = "none",
        panel.grid.minor = element_blank(),
        strip.background = element_rect(fill = "#2c3e50"),
        strip.text = element_text(color = "white", face = "bold"))


# Precipitación (K4) vs. Casos
ggplot(datos_master, aes(x = precip_K4, y = I_t, color = pais)) +
  geom_point(alpha = 0.25, size = 1) +
  # Usamosspan = 0.75 para que la curva LOESS sea más suave y estable
  geom_smooth(method = "loess", se = FALSE, linewidth = 1.2, span = 0.75) +
  facet_wrap(~ pais, scales = "free_x", ncol = 3) + # Cambiado a 'free_x' para unificar el eje Y si deseas, o mantener 'free'
  scale_color_manual(values = PALETA_PAISES) +
  # CORRECCIÓN: pseudo_log integra los ceros y mantiene los conteos reales legibles
  scale_y_continuous(trans = "pseudo_log", labels = comma_format(),
                     breaks = c(0, 10, 100, 1000, 10000, 100000)) +
  labs(
    title    = "Precipitación Acumulada (K4 semanas) vs. Transmisión",
    subtitle = "Curva LOESS para identificar umbrales de lluvia",
    x = "Precipitación acumulada (mm, K=4 sem)",
    y = "Casos semanales (escala log10)"
  ) +
  theme_minimal(base_size = 11) +
  theme(legend.position = "none",
        panel.grid.minor = element_blank(),
        strip.background = element_rect(fill = "#2c3e50"),
        strip.text = element_text(color = "white", face = "bold"))
```

#### 8.6 Resumen Final de la Base de Datos

```{r bloque-8-resumen-final}
#==============================================================================
# BLOQUE 8.2: RESUMEN FINAL DE LA BASE DE DATOS
#==============================================================================

resumen_final <- datos_master %>%
  group_by(pais) %>%
  summarise(
    Semanas          = n(),
    Rango_Años       = paste(min(anio_epi), "-", max(anio_epi)),
    Media_I_t        = round(mean(I_t, na.rm = TRUE), 1),
    Max_I_t          = max(I_t, na.rm = TRUE),
    K_T_Seleccionada = unique(K_T_opt),
    K_P_Seleccionada = unique(K_P_opt),
    Media_Temp_Opt   = round(mean(temp_opt, na.rm = TRUE), 2),
    Media_Precip_Opt = round(mean(precip_opt, na.rm = TRUE), 1),
    .groups = "drop"
  )

cat("\n═══════════════════════════════════════════════════════\n")
cat("RESUMEN FINAL DE LA BASE DE DATOS\n")
cat("═══════════════════════════════════════════════════════\n\n")

kbl(resumen_final,
    caption = "Resumen de datos_master por País",
    col.names = c("País", "Semanas", "Rango Años", "Media I_t", "Máx I_t",
                  "K_T (sem)", "K_P (sem)", "Media Temp Ópt", "Media Precip Ópt"),
    align = "lccccccccc",
    format = "html") %>%
  kable_styling(bootstrap_options = c("striped", "hover", "condensed"),
                full_width = TRUE) %>%
  row_spec(0, bold = TRUE, background = "#2c3e50", color = "white")
```

:::

::: {#seccion-1-9 .content-card}

### 9. Limpieza de Memoria

```{r bloque-9-limpieza}
#==============================================================================
# BLOQUE 9: LIMPIEZA DE MEMORIA
#==============================================================================
# PROPÓSITO: Eliminar objetos intermedios para liberar RAM
# CONSERVAMOS: datos_master, parámetros globales, paleta, tabla_ventanas
#==============================================================================

objetos_esenciales <- c(
  "datos_master",
  "PAISES_ISO", "ANIO_INICIO", "ANIO_FIN", "K_I",
  "FACTOR_SUBREG", "USAR_SUBREGISTRO",
  "PALETA_PAISES",
  "tabla_ventanas",
  "dengue_continuo"
)

objetos_actuales <- ls()
objetos_a_eliminar <- setdiff(objetos_actuales, objetos_esenciales)

if (length(objetos_a_eliminar) > 0) {
  rm(list = objetos_a_eliminar)
  cat("\n✔ Se eliminaron", length(objetos_a_eliminar), "objetos intermedios.\n")
}

gc(verbose = FALSE)
cat("✔ Memoria liberada.\n")

cat("\nObjetos disponibles para modelado ETSIR:\n")
cat(paste(" •", ls(), collapse = "\n"), "\n\n")

cat("Dimensiones finales de datos_master:", dim(datos_master), "\n")
cat("Columnas disponibles:", paste(colnames(datos_master), collapse = ", "), "\n")

```
:::