
::: index-box
-   [0. Planteamiento Teórico del Modelo ETSIR](#seccion-2-0)
-   [1. Preparación de Datos para Modelado](#seccion-2-1)
-   [2. Funciones Core del Modelo ETSIR](#seccion-2-2)
-   [3. Ajuste ETSIR One-Step-Ahead (OSA)](#seccion-2-3)
-   [4. Diagnóstico del Modelo OSA](#seccion-2-4)
-   [5. Estimación MSA (Multiple-Step-Ahead)](#seccion-2-5)
-   [6. Resultados Comparativos](#seccion-2-6)
-   [7. Validación Biológica y Estadística](#seccion-2-7)
-   [8. Resumen Final del Módulo II](#seccion-2-8)
:::


::: {#seccion-2-0 .content-card}

#### Objetivo del Módulo

Este módulo implementa el modelo **ETSIR** (Environmental Time-Series SIR) propuesto por Wang & Zhang (2025), integrando:

1. **Formulación teórica completa** del modelo SIR con factores ambientales
2. **Ajuste One-Step-Ahead (OSA)** mediante `glm.nb` con grid search de umbrales
3. **Estimación MSA (Multiple-Step-Ahead)** — la contribución metodológica clave del artículo
4. **Comparación Poisson vs. Binomial Negativa** con criterios de información
5. **Validación biológica** de los coeficientes estimados

#### Decisiones Críticas del Modelado

| Decisión | Elección | Justificación Teórica |
|----------|----------|----------------------|
| **Distribución** | Binomial Negativa (default) | Sobredispersión: Var(I_t) >> E(I_t) |
| **Estimación** | MSA (K=4 pasos) | Captura periodicidad anual; OSA falla |
| **Umbrales H_T, H_P** | Grid search + AIC | Función no diferenciable en umbrales |
| **Estandarización** | z-score dinámico por país | Ventanas K variables tienen rangos distintos |
| **Optimización** | Multistart (8 puntos) | Evita óptimos locales y fronteras de caja |
| **Validación** | Ljung-Box + R² + restricciones biológicas | Triple verificación de calidad |

#### Código Obsoleto Eliminado

1. **`msa_loss_core_vectorized()`** → Reemplazada por `msa_negloglik_core()`. La versión anterior usaba mínimos cuadrados puros, no verosimilitud. No permitía comparar Poisson vs. NegBin con AIC/BIC.

2. **`ajustar_msa_pais_completo()`** → Reemplazada por `ajustar_msa_distribucion()`. La versión anterior usaba escalado fijo (T_s = (T-25)/5) que distorsionaba los umbrales cuando `temp_opt`/`precip_opt` eran ventanas acumuladas.

3. **Bloque de diagnóstico pre-ajuste comentado** → Integrado como validación estructural dentro de `ajustar_etsir_osa()`.

4. **Código duplicado de curvas ambientales** → Unificado en una sola función `extrae_seguro()`.


### Planteamiento Teórico del Modelo ETSIR

#### 0.1 Del Modelo SIR al ETSIR: Cadena de Derivación

**Paso 1 — SIR determinístico en tiempo discreto:**

$$I_t = \beta \cdot S_{t-1} \cdot I_{t-1}$$

donde $I_t$ = infectados en semana $t$, $S_{t-1}$ = susceptibles, $\beta$ = tasa de transmisión.

**Paso 2 — Susceptibles con inmunidad temporal:**

$$S_{t-1} = N - \sum_{i=1}^{K_I} I_{t-i}$$

asumiendo nacimientos ≈ defunciones en ventanas cortas. $K_I$ = ventana de inmunidad (semanas).

**Paso 3 — Reparametrización:**

Definiendo $c_0 = N\beta$ y $c_I = -\beta$:

$$\boxed{I_t = \left(c_0 + c_I \sum_{i=1}^{K_I} I_{t-i}\right) \cdot I_{t-1}}$$

**Paso 4 — Incorporación ambiental (ETSIR):**

$$\boxed{E(I_t \mid \mathcal{F}_{t-1}) = \left\{c_0 + c_I \sum_{k=1}^{K_I} I_{t-k} + g_P\left(\bar{P}_{K_P}\right) + g_T\left(\bar{T}_{K_T}\right)\right\} \cdot I_{t-1}}$$


#### 0.2 Funciones de Respuesta Ambiental (Piecewise Lineales)

Forma de **"V invertida"** motivada por la biología del mosquito *Aedes*:

$$g_P(v) = c_P \cdot v + c_P' \cdot (v - H_P) \cdot \mathbb{1}(v > H_P)$$
$$g_T(v) = c_T \cdot v + c_T' \cdot (v - H_T) \cdot \mathbb{1}(v > H_T)$$

**Interpretación biológica:**

- $c_P, c_T > 0$: efecto positivo inicial (más calor/lluvia → más mosquitos)
- $c_P', c_T' < 0$: efecto negativo tras el umbral (calor extremo mata larvas; lluvias torrenciales las arrastran)
- $H_P, H_T$: umbrales críticos específicos por región


#### 0.3 Supuesto Estocástico

Dada la **sobredispersión** observada (Var >> Media):

$$I_t \sim \text{NegBin}\big(E(I_t \mid \mathcal{F}_{t-1}),\, \theta\big)$$

donde $\theta$ es el parámetro de dispersión. El artículo también considera $I_t \sim \text{Poisson}$ como caso particular.


#### 0.4 Estimación MSA (Multiple-Step-Ahead)

**¿Por qué no usar MLE estándar (OSA)?**

Cuando el modelo está mal especificado (siempre ocurre en epidemiología) y hay subregistro, el estimador convencional de un paso **no captura la periodicidad** de la serie. MSA resuelve esto ajustando la trayectoria dinámica completa.

**Función de pérdida MSA:**

$$\boxed{\hat{\boldsymbol{\beta}}_{[1:K]} = \arg\min_{\boldsymbol{\beta}} \sum_{k=1}^{K} \sum_{t=1}^{n-K} \left\{Y_{t+k} - Y_{t+k \mid t}(\boldsymbol{\beta})\right\}^2}$$

**Propiedad fundamental (matching de ACF):**

MSA ajusta automáticamente la función de autocovarianza del modelo a la de los datos, capturando periodicidad. Esto es crítico para dengue, que tiene ciclos anuales.


#### 0.5 Formulación Operativa en R

**Vector de parámetros a estimar (por país):**

$$\boldsymbol{\theta} = (c_0,\, c_I,\, c_P,\, c_P',\, c_T,\, c_T',\, H_P,\, H_T,\, K_I,\, K_P,\, K_T,\, \theta)$$

**Variables observadas en `datos_master`:**

| Símbolo teórico | Variable en datos_master |
|-----------------|--------------------------|
| $I_t$ | `I_t` |
| $I_{t-1}$ | `I_t_1` |
| $\sum_{i=1}^{K_I} I_{t-i}$ | `acumulado_KI` (con $K_I=8$) |
| $\frac{1}{K_T}\sum T_{t-k}$ | `temp_opt` (seleccionada por AIC) |
| $\frac{1}{K_P}\sum P_{t-k}$ | `precip_opt` (seleccionada por AIC) |

:::

::: {#seccion-2-1 .content-card}

### 1. Preparación de Datos para Modelado

```{r bloque-1-preparacion}
#==============================================================================
# BLOQUE 1: PREPARACIÓN Y VALIDACIÓN DE DATOS PARA MODELADO
#==============================================================================
# PROPÓSITO: Verificar que datos_master cumple los supuestos del ETSIR
# antes de iniciar cualquier ajuste.
#
# JUSTIFICACIÓN: Un solo NA en I_t o I_t_1 propaga NAs en cascada a través
# de la recursión MSA, colapsando la verosimilitud. La validación preventiva
# evita horas de cómputo perdido.
#==============================================================================

cat("═══════════════════════════════════════════════════════\n")
cat("PREPARACIÓN DE DATOS PARA MODELADO ETSIR\n")
cat("═══════════════════════════════════════════════════════\n\n")

# --- 1.2 Verificar existencia de datos_master ---
if (!exists("datos_master")) {
  stop("Error: 'datos_master' no existe. Ejecute ModuloI.Rmd completo primero.")
}

cat("Dimensiones de datos_master:", dim(datos_master), "\n")
cat("  Filas:", nrow(datos_master), "\n")
cat("  Columnas:", ncol(datos_master), "\n\n")

# --- 1.3 Validación de variables críticas por país ---
vars_requeridas <- c("I_t", "I_t_1", "acumulado_KI", "temp_opt", "precip_opt")

diagnostico_pais <- datos_master %>%
  group_by(pais) %>%
  summarise(
    n_total = n(),
    n_sin_NA = sum(complete.cases(across(all_of(vars_requeridas)))),
    n_con_NA = n() - n_sin_NA,
    rango_I_t = paste(range(I_t, na.rm = TRUE), collapse = " - "),
    rango_temp = paste(round(range(temp_opt, na.rm = TRUE), 2), collapse = " - "),
    rango_precip = paste(round(range(precip_opt, na.rm = TRUE), 1), collapse = " - "),
    .groups = "drop"
  )

cat("DIAGNÓSTICO POR PAÍS:\n")
diagnostico_pais %>%
  kbl(caption = "Estado de Datos por País antes del Modelado",
      format = "html", escape = FALSE) %>%
  kable_styling(bootstrap_options = c("striped", "hover", "condensed"),
                full_width = TRUE) %>%
  row_spec(0, bold = TRUE, background = "#2c3e50", color = "white")

# --- 1.4 Filtrar datos listos para modelado ---
datos_modelado <- datos_master %>%
  filter(!is.na(I_t), !is.na(I_t_1), !is.na(acumulado_KI),
         !is.na(temp_opt), !is.na(precip_opt))

filas_eliminadas <- nrow(datos_master) - nrow(datos_modelado)

cat("\n═══════════════════════════════════════════════════════\n")
cat("RESUMEN DE FILTRADO\n")
cat("═══════════════════════════════════════════════════════\n")
cat("Filas en datos_master:", nrow(datos_master), "\n")
cat("Filas después de filtrar NAs:", nrow(datos_modelado), "\n")
cat("Filas eliminadas:", filas_eliminadas, "\n")
cat("  Proporción conservada:", 
    round(100 * nrow(datos_modelado) / nrow(datos_master), 2), "%\n")
```


:::

::: {#seccion-2-2 .content-card}

### 2. Funciones Core del Modelo ETSIR

#### 2.1 Función de Predicción ETSIR

Implementa la ecuación (1) de Wang & Zhang (2025) con funciones
piecewise lineales para capturar efectos de umbral.

JUSTIFICACIÓN TEÓRICA:

  - $g_T(v) = c_T * v + c_T' * max(v - H_T, 0)$ 
  - $g_P(v) = c_P * v + c_P' * max(v - H_P, 0)$
  - $E(I_t | F_{t-1}) = {c0 + cI*ΣI_{t-i} + g_T + g_P} * I_{t-1}$

VENTAJAS vs. VERSIÓN ANTERIOR:

  - Unifica etsir_pred() y etsir_step() en una sola función
  - Acepta data.frames completos o vectores (flexible para MLE y MSA)
  - Usa nombres de variables de datos_master (acumulado_KI, temp_opt, etc.)
  

```{r bloque-2-etsir-pred}
#==============================================================================
# BLOQUE 2.1: FUNCIÓN DE PREDICCIÓN ETSIR
#==============================================================================
# PROPÓSITO: Implementa la ecuación (1) de Wang & Zhang (2025) con funciones
# piecewise lineales para capturar efectos de umbral.
# 
# JUSTIFICACIÓN TEÓRICA:
#   - g_T(v) = c_T * v + c_T' * max(v - H_T, 0)
#   - g_P(v) = c_P * v + c_P' * max(v - H_P, 0)
#   - E(I_t | F_{t-1}) = {c0 + cI*ΣI_{t-i} + g_T + g_P} * I_{t-1}
# 
# VENTAJAS vs. VERSIÓN ANTERIOR:
#   - Unifica etsir_pred() y etsir_step() en una sola función
#   - Acepta data.frames completos o vectores (flexible para MLE y MSA)
#   - Usa nombres de variables de datos_master (acumulado_KI, temp_opt, etc.)
#==============================================================================

etsir_pred <- function(I_t_1, acumulado_KI, temperatura, precipitacion,
                       c0, cI, cP, cP2, HP, cT, cT2, HT) {
  
  # Función piecewise para temperatura: g_T(v)
  #   cT  > 0: efecto positivo inicial (más calor → más mosquitos)
  #   cT2 < 0: efecto negativo tras el umbral H_T
  gT <- cT * temperatura + cT2 * pmax(temperatura - HT, 0)
  
  # Función piecewise para precipitación: g_P(v)
  #   cP  > 0: efecto positivo inicial (más lluvia → más criaderos)
  #   cP2 < 0: efecto de lavado tras el umbral H_P
  gP <- cP * precipitacion + cP2 * pmax(precipitacion - HP, 0)
  
  # Ecuación ETSIR completa
  mu <- (c0 + cI * acumulado_KI + gT + gP) * I_t_1
  
  # Restricción biológica: la esperanza no puede ser negativa
  mu <- pmax(mu, 1e-6)
  
  return(mu)
}

cat("✔ Función etsir_pred() definida correctamente.\n")
```

#### 2.2 Función de Verosimilitud Negativa (NegBin)

```{r bloque-2-etsir-nll}
#==============================================================================
# BLOQUE 2.2: FUNCIÓN DE VEROSIMILITUD NEGATIVA (NegBin)
#==============================================================================
# PROPÓSITO: Devuelve la log-verosimilitud NEGATIVA para usar optimizadores
# que minimizan (optim, nlminb).
#
# JUSTIFICACIÓN TEÓRICA:
#   - I_t ~ NegBin(μ_t, θ) por sobredispersión (Var >> Media)
#   - θ se parametriza en log para garantizar positividad
#   - Umbrales H_T, H_P se estiman por grid search externo (no diferenciables)
#
# PARÁMETROS:
#   β = (c0, cI, cP, cP2, cT, cT2, HT, HP, log(θ))
#==============================================================================

etsir_nll <- function(params, datos) {
  c0        <- params[1]
  cI        <- params[2]
  cP        <- params[3]
  cP2       <- params[4]
  cT        <- params[5]
  cT2       <- params[6]
  HT        <- params[7]
  HP        <- params[8]
  log_theta <- params[9]
  theta     <- exp(log_theta)
  
  # Calcular esperanza condicional
  mu <- etsir_pred(
    I_t_1         = datos$I_t_1,
    acumulado_KI  = datos$acumulado_KI,
    temperatura   = datos$temp_opt,
    precipitacion = datos$precip_opt,
    c0 = c0, cI = cI, cP = cP, cP2 = cP2, HP = HP,
    cT = cT, cT2 = cT2, HT = HT
  )
  
  # Log-verosimilitud negativa NegBin
  nll <- -sum(dnbinom(datos$I_t, mu = mu, size = theta, log = TRUE))
  
  # Penalización si hay valores no finitos
  if (!is.finite(nll)) nll <- 1e10
  
  return(nll)
}

cat("✔ Función etsir_nll() definida correctamente.\n")
```

:::

::: {#seccion-2-3 .content-card}

### 3. Ajuste ETSIR One-Step-Ahead (OSA)

#### 3.1 Función de Ajuste por País

Ajustar el modelo ETSIR usando estimación one-step-ahead con
grid search de umbrales (H_T, H_P) y selección por AIC.

MEJORAS vs. VERSIÓN ANTERIOR:

  1. Validación exhaustiva de datos antes de ajustar
  2. Mensajes informativos de diagnóstico
  3. Extracción robusta de coeficientes
  4. Fallback a Poisson si NegBin no converge
  5. Grid de umbrales basado en percentiles (más amplio)
  6. Inicialización adaptativa de theta
  
```{r bloque-3-ajustar-osa}
#==============================================================================
# BLOQUE 3.1: FUNCIÓN DE AJUSTE ETSIR-OSA POR PAÍS
#==============================================================================
# PROPÓSITO: Ajustar el modelo ETSIR usando estimación one-step-ahead con
# grid search de umbrales (H_T, H_P) y selección por AIC.
# 
# MEJORAS vs. VERSIÓN ANTERIOR:
#   1. Validación exhaustiva de datos antes de ajustar
#   2. Mensajes informativos de diagnóstico
#   3. Extracción robusta de coeficientes
#   4. Fallback a Poisson si NegBin no converge
#   5. Grid de umbrales basado en percentiles (más amplio)
#   6. Inicialización adaptativa de theta
#==============================================================================

ajustar_etsir_osa <- function(datos_pais, pais_nombre = NULL) {
  
  if (is.null(pais_nombre)) pais_nombre <- unique(datos_pais$pais)[1]
  cat("\n═══════════════════════════════════════════════════════\n")
  cat("  Ajustando ETSIR One-Step-Ahead para:", pais_nombre, "\n")
  cat("═══════════════════════════════════════════════════════\n")
  
  # --- PASO 0: Validación exhaustiva ---
  cat("  [0/5] Validando datos de entrada...\n")
  
  # Verificar que todas las variables necesarias existen
  vars_requeridas <- c("I_t", "I_t_1", "acumulado_KI", "temp_opt", "precip_opt")
  vars_faltantes <- setdiff(vars_requeridas, colnames(datos_pais))
  
  if (length(vars_faltantes) > 0) {
    stop("Variables faltantes en ", pais_nombre, ": ", 
         paste(vars_faltantes, collapse = ", "))
  }
  
  # Filtrar NAs en variables críticas
  datos_clean <- datos_pais %>%
    filter(!is.na(I_t), !is.na(I_t_1), !is.na(acumulado_KI),
           !is.na(temp_opt), !is.na(precip_opt))
  
  n_original <- nrow(datos_pais)
  n_clean <- nrow(datos_clean)
  
  if (n_clean == 0) {
    stop("No hay datos válidos después de filtrar NAs para ", pais_nombre)
  }
  
  if (n_clean < n_original) {
    cat("    ⚠ Se eliminaron", n_original - n_clean, "filas con NAs\n")
  }
  
  # Verificar que I_t tenga variación
  if (sd(datos_clean$I_t, na.rm = TRUE) == 0) {
    stop("I_t no tiene variación en ", pais_nombre, " (todos los valores son iguales)")
  }
  
  cat("    ✔ Datos validados:", n_clean, "observaciones\n")
  
  # --- PASO 1: Grid de umbrales ---
  cat("  [1/5] Construyendo grid de umbrales...\n")
  
  # Grid más amplio basado en percentiles
  HT_candidatos <- quantile(datos_clean$temp_opt, 
                            probs = c(0.10, 0.25, 0.50, 0.75, 0.90), 
                            na.rm = TRUE)
  HP_candidatos <- quantile(datos_clean$precip_opt, 
                            probs = c(0.10, 0.25, 0.50, 0.75, 0.90), 
                            na.rm = TRUE)
  
  grid_umbrales <- expand.grid(HT = HT_candidatos, HP = HP_candidatos)
  cat("    Grid:", nrow(grid_umbrales), "combinaciones\n")
  
  resultados_grid <- data.frame(
    HT = numeric(), HP = numeric(), 
    AIC = numeric(), logLik = numeric(),
    c0 = numeric(), cI = numeric(),
    cP = numeric(), cP2 = numeric(),
    cT = numeric(), cT2 = numeric(),
    theta = numeric(),
    convergio = logical()
  )
  
  # --- PASO 2: Ajustar glm.nb en grid ---
  cat("  [2/5] Ajustando modelos en grid...\n")
  
  n_convergio <- 0
  
  for (i in seq_len(nrow(grid_umbrales))) {
    HT_cand <- grid_umbrales$HT[i]
    HP_cand <- grid_umbrales$HP[i]
    
    # Construir variables piecewise para este par de umbrales
    datos_tmp <- datos_clean %>%
      mutate(
        temp_tramo1  = temp_opt,
        temp_tramo2  = pmax(temp_opt - HT_cand, 0),
        precip_tramo1 = precip_opt,
        precip_tramo2 = pmax(precip_opt - HP_cand, 0)
      )
    
    # Intentar ajustar NegBin
    mod <- tryCatch({
      # Primer intento con init.theta = 1.5
      MASS::glm.nb(
        I_t ~ I_t_1 + acumulado_KI + 
              temp_tramo1 + temp_tramo2 + 
              precip_tramo1 + precip_tramo2,
        data = datos_tmp,
        control = glm.control(maxit = 500, warn.complete.convergence = FALSE),
        init.theta = 1.5,
        link = "log"
      )
    }, error = function(e) {
      # Si falla, intentar sin init.theta
      tryCatch({
        MASS::glm.nb(
          I_t ~ I_t_1 + acumulado_KI + 
                temp_tramo1 + temp_tramo2 + 
                precip_tramo1 + precip_tramo2,
          data = datos_tmp,
          control = glm.control(maxit = 500, warn.complete.convergence = FALSE),
          link = "log"
        )
      }, error = function(e2) {
        # Si NegBin falla completamente, intentar Poisson
        tryCatch({
          glm(
            I_t ~ I_t_1 + acumulado_KI + 
                temp_tramo1 + temp_tramo2 + 
                precip_tramo1 + precip_tramo2,
            data = datos_tmp,
            family = poisson(link = "log"),
            control = glm.control(maxit = 500)
          )
        }, error = function(e3) NULL)
      })
    })
    
    # Extraer resultados si el modelo convergió
    if (!is.null(mod) && !inherits(mod, "try-error")) {
      # Verificar que el modelo tenga coeficientes válidos
      coefs <- coef(mod)
      
      if (!is.null(coefs) && length(coefs) > 0 && all(is.finite(coefs))) {
        # Extraer coeficientes de forma robusta
        c0_val <- if ("(Intercept)" %in% names(coefs)) coefs["(Intercept)"] else NA
        cI_val <- if ("I_t_1" %in% names(coefs)) coefs["I_t_1"] else NA
        cP_val <- if ("precip_tramo1" %in% names(coefs)) coefs["precip_tramo1"] else NA
        cP2_val <- if ("precip_tramo2" %in% names(coefs)) coefs["precip_tramo2"] else NA
        cT_val <- if ("temp_tramo1" %in% names(coefs)) coefs["temp_tramo1"] else NA
        cT2_val <- if ("temp_tramo2" %in% names(coefs)) coefs["temp_tramo2"] else NA
        
        # Theta solo para NegBin
        theta_val <- if (inherits(mod, "negbin")) mod$theta else NA
        
        resultados_grid <- rbind(resultados_grid, data.frame(
          HT = HT_cand, HP = HP_cand,
          AIC = AIC(mod),
          logLik = as.numeric(logLik(mod)),
          c0 = c0_val, cI = cI_val,
          cP = cP_val, cP2 = cP2_val,
          cT = cT_val, cT2 = cT2_val,
          theta = theta_val,
          convergio = TRUE
        ))
        
        n_convergio <- n_convergio + 1
      }
    }
  }
  
  cat("    ✔ Modelos convergidos:", n_convergio, "/", nrow(grid_umbrales), "\n")
  
  if (nrow(resultados_grid) == 0) {
    warning("Ningún modelo convergió para ", pais_nombre)
    return(NULL)
  }
  
  # --- PASO 3: Seleccionar mejor modelo por AIC ---
  cat("  [3/5] Seleccionando mejor modelo por AIC...\n")
  
  mejor_idx <- which.min(resultados_grid$AIC)
  mejor <- resultados_grid[mejor_idx, ]
  
  cat("    ✔ Mejor modelo:\n")
  cat("      H_T =", round(mejor$HT, 2), "°C | H_P =", round(mejor$HP, 2), "mm\n")
  cat("      AIC =", round(mejor$AIC, 2), "\n")
  if (!is.na(mejor$theta)) {
    cat("      θ (dispersión) =", round(mejor$theta, 3), "\n")
  }
  
  # --- PASO 4: Reconstruir modelo final ---
  cat("  [4/5] Reconstruyendo modelo final...\n")
  
  datos_finales <- datos_clean %>%
    mutate(
      temp_tramo1   = temp_opt,
      temp_tramo2   = pmax(temp_opt - mejor$HT, 0),
      precip_tramo1 = precip_opt,
      precip_tramo2 = pmax(precip_opt - mejor$HP, 0)
    )
  
  # Ajustar modelo final
  modelo_final <- tryCatch({
    if (!is.na(mejor$theta)) {
      MASS::glm.nb(
        I_t ~ I_t_1 + acumulado_KI + 
              temp_tramo1 + temp_tramo2 + 
              precip_tramo1 + precip_tramo2,
        data = datos_finales,
        control = glm.control(maxit = 1000),
        init.theta = mejor$theta
      )
    } else {
      glm(
        I_t ~ I_t_1 + acumulado_KI + 
              temp_tramo1 + temp_tramo2 + 
              precip_tramo1 + precip_tramo2,
        data = datos_finales,
        family = poisson(link = "log"),
        control = glm.control(maxit = 1000)
      )
    }
  }, error = function(e) {
    warning("No se pudo reconstruir el modelo final para ", pais_nombre)
    NULL
  })
  
  if (is.null(modelo_final)) {
    return(NULL)
  }
  
  # --- PASO 5: Predicciones y métricas ---
  cat("  [5/5] Calculando predicciones y métricas...\n")
  
  datos_finales$mu_osa <- predict(modelo_final, type = "response")
  datos_finales$residuo_osa <- datos_finales$I_t - datos_finales$mu_osa
  
  # Métricas de evaluación
  ss_res <- sum(datos_finales$residuo_osa^2, na.rm = TRUE)
  ss_tot <- sum((datos_finales$I_t - mean(datos_finales$I_t, na.rm = TRUE))^2, na.rm = TRUE)
  R2 <- 1 - ss_res / ss_tot
  RMSE <- sqrt(mean(datos_finales$residuo_osa^2, na.rm = TRUE))
  
  cat("    ✔ Métricas OSA:\n")
  cat("      R²   =", round(R2, 4), "\n")
  cat("      RMSE =", round(RMSE, 2), "\n\n")
  
  # ---------------------------------------------------------
  # Retornar lista con todos los resultados
  # --------------------------------------------------------- 
  return(list(
    pais           = pais_nombre,
    modelo         = modelo_final,
    datos          = datos_finales,
    umbrales       = c(HT = mejor$HT, HP = mejor$HP),
    coeficientes   = c(c0 = mejor$c0, cI = mejor$cI,
                       cP = mejor$cP, cP2 = mejor$cP2,
                       cT = mejor$cT, cT2 = mejor$cT2),
    theta          = mejor$theta,
    metricas       = c(AIC = mejor$AIC, R2 = R2, RMSE = RMSE),
    grid_completo  = resultados_grid
  ))
}

cat("✔ Función ajustar_etsir_osa() definida correctamente.\n")

```

#### 3.2 Ejecución del Ajuste OSA

```{r bloque-3-ejecucion-osa, warning=FALSE}
#==============================================================================
# BLOQUE 3.2: EJECUCIÓN DEL AJUSTE OSA PARA LOS 5 PAÍSES
#==============================================================================


# Ajustar por país
resultados_etsir_osa <- datos_modelado %>%
  split(.$pais) %>%
  map(~ ajustar_etsir_osa(.x))

# Consolidar métricas en tabla
tabla_metricas_osa <- map_dfr(resultados_etsir_osa, ~ {
  tibble(
    País       = .x$pais,
    `H_T (°C)` = round(.x$umbrales["HT"], 2),
    `H_P (mm)` = round(.x$umbrales["HP"], 2),
    `c₀`       = round(.x$coeficientes["c0"], 4),
    `c_I`      = round(.x$coeficientes["cI"], 4),
    `c_T`      = round(.x$coeficientes["cT"], 4),
    `c_T'`     = round(.x$coeficientes["cT2"], 4),
    `c_P`      = round(.x$coeficientes["cP"], 4),
    `c_P'`     = round(.x$coeficientes["cP2"], 4),
    `θ`        = round(.x$theta, 3),
    AIC        = round(.x$metricas["AIC"], 1),
    `R²`       = round(.x$metricas["R2"], 4),
    RMSE       = round(.x$metricas["RMSE"], 1)
  )
})

# Renderizar tabla
cat("\n═══════════════════════════════════════════════════════\n")
cat("RESULTADOS DEL MODELO ETSIR ONE-STEP-AHEAD\n")
cat("═══════════════════════════════════════════════════════\n\n")

tabla_metricas_osa %>%
  kbl(caption = "Resultados del Modelo ETSIR One-Step-Ahead por País",
      format = "html", escape = FALSE) %>%
  kable_styling(bootstrap_options = c("striped", "hover", "condensed"),
                full_width = TRUE) %>%
  row_spec(0, bold = TRUE, background = "#2c3e50", color = "white")
```


:::

::: {#seccion-2-4 .content-card}

### 4. Diagnóstico del Modelo OSA

#### 4.1 Series Observadas vs. Predichas

```{r bloque-4-diagnostico-series}
#==============================================================================
# BLOQUE 4.1: DIAGNÓSTICO VISUAL - SERIES OBSERVADAS VS. PREDICHAS
#==============================================================================

ggplot(datos_predichos, aes(x = fecha_semana)) +
  # Línea Observada: Color neutro fijo (fuera de aes) para que no interfiera
  geom_line(aes(y = I_t), color = "#7f8c8d", linewidth = 0.6) +
  
  # Línea Predicha: Toma el color según el país desde tu paleta
  geom_line(aes(y = mu_osa, color = pais), linewidth = 0.7, linetype = "dashed") +
  
  facet_wrap(~ pais, scales = "free_y", ncol = 2) +
  
  # Aplica tu paleta de países directamente
  scale_color_manual(values = PALETA_PAISES) +
  
  scale_x_date(date_breaks = "2 years", date_labels = "%Y") +
  scale_y_continuous(labels = scales::comma_format()) +
  labs(
    title    = "Modelo ETSIR One-Step-Ahead: Observado vs. Predicho",
    subtitle = "Línea gris: Observado | Línea de color discontinua: Predicho por país",
    x = "Fecha", y = "Casos semanales"
  ) +
  theme_minimal(base_size = 11) +
  theme(legend.position = "none", # Se oculta la leyenda porque el título del panel ya dice el país
        strip.background = element_rect(fill = "#34495e"),
        strip.text = element_text(color = "white", face = "bold"))

```

#### 4.2 Análisis de Residuos

```{r bloque-4-diagnostico-residuos, fig.height=6, fig.width=10}
#==============================================================================
# BLOQUE 4.2: DIAGNÓSTICO DE RESIDUOS (HOMOCEDASTICIDAD E INDEPENDENCIA)
#==============================================================================

# --- 4.2.1 Gráfico de residuos vs. valores ajustados ---
p_residuos <- ggplot(datos_predichos, aes(x = mu_osa, y = residuo_osa, color = pais)) +
  geom_point(alpha = 0.3, size = 0.8) +
  geom_hline(yintercept = 0, linetype = "dashed", color = "black") +
  geom_smooth(method = "loess", se = FALSE, color = "red", linewidth = 0.8) +
  facet_wrap(~ pais, scales = "free", ncol = 3) +
  scale_color_manual(values = PALETA_PAISES) +
  scale_y_continuous(labels = comma_format()) +
  labs(
    title    = "Residuos del Modelo ETSIR-OSA",
    subtitle = "Patrón horizontal = buen ajuste; curva = posible misspecification",
    x = "Valor ajustado (μ_t)", y = "Residuo (I_t - μ_t)", color = "País"
  ) +
  theme_minimal(base_size = 11) +
  theme(legend.position = "none")

print(p_residuos)

# --- 4.2.2 ACF de residuos (verificar independencia) ---
cat("\n═══════════════════════════════════════════════════════\n")
cat("ANÁLISIS DE AUTOCORRELACIÓN DE RESIDUOS\n")
cat("═══════════════════════════════════════════════════════\n\n")

par(mfrow = c(2, 3))

for (p in unique(datos_predichos$pais)) {
  
  # 1. Extraer los residuos del país actual
  residuos_pais <- datos_predichos %>%
    filter(pais == p) %>%
    pull(residuo_osa)
  
  # 2. Buscar el color correspondiente al país en tu paleta
  # Si el país no está en la paleta, usa gris por defecto ("#7f8c8d")
  color_actual <- PALETA_PAISES[p]
  if (is.na(color_actual)) color_actual <- "#7f8c8d" 
  
  # 3. Graficar la ACF con el color asignado
  acf(residuos_pais, 
      main = p, 
      lag.max = 30, 
      col = color_actual, # <-- Se aplica el color personalizado aquí
      lwd = 2)
}

par(mfrow = c(1, 1))


cat("\nInterpretación:\n")
cat("  → Si la ACF decae rápidamente: el modelo captura bien la dinámica.\n")
cat("  → Si hay picos significativos en rezagos altos: se requiere MSA.\n")
```

:::

::: {#seccion-2-5 .content-card}

### 5. Estimación MSA (Multiple-Step-Ahead)

#### 5.1 Función de Pérdida MSA (Negative Log-Likelihood Multi-Paso)

```{r bloque-5-msa-nll}
#==============================================================================
# BLOQUE 5.1: FUNCIÓN DE PÉRDIDA MSA - NEGATIVE LOG-LIKELIHOOD MULTI-PASO
#==============================================================================
# PROPÓSITO: Evalúa la log-verosimilitud NEGATIVA de una distribución de
# conteo (Poisson o NegBin) sobre la recursión MSA a K_max pasos.
# 
# DIFERENCIAS CRÍTICAS vs. VERSIÓN ANTERIOR (msa_loss_core_vectorized):
#   1. Usa verosimilitud real (no mínimos cuadrados puros)
#   2. Permite comparar Poisson vs. NegBin con AIC/BIC
#   3. Las métricas se calculan con la MISMA recursión que se optimizó
#   4. El escalado es dinámico por país (no constantes fijas)
# 
# JUSTIFICACIÓN TEÓRICA:
#   - Distribución = "poisson" → Var(I_t) = μ_t
#   - Distribución = "nbinom"  → Var(I_t) = μ_t + μ_t²/θ
#==============================================================================

msa_negloglik_core <- function(params, I_s, I_orig, T_s, P_s, K_I, K_max,
                                distribucion = c("poisson", "nbinom"),
                                escala_I) {
  # NOTA: escala_I ya NO tiene un valor por defecto fijo (antes era 1000).
  # Debe pasarse explícitamente como el I_sd calculado dinámicamente para
  # el país en cuestión (ver ajustar_msa_distribucion), porque I_s fue
  # estandarizado dividiendo por ese mismo I_sd. Usar una constante fija
  # aquí desalineaba la escala de las predicciones con la escala real de
  # I_orig en países cuya I_sd es muy distinta de 1000 (ej. Costa Rica
  # con I_t máximo de 1749 vs. México con 27627).

  distribucion <- match.arg(distribucion)

  c0 <- params[1]; cI <- params[2]; cT <- params[3]
  cT_p <- params[4]; cP <- params[5]; cP_p <- params[6]
  HT_s <- params[7]; HP_s <- params[8]

  # theta (dispersión NegBin) se estima en escala log para garantizar > 0;
  # si la distribución es Poisson, este parámetro simplemente no se usa.
  log_theta <- if (distribucion == "nbinom") params[9] else NA

  n <- length(I_s)
  valid_t <- (K_I + 1):(n - K_max)
  n_valid <- length(valid_t)

  if (n_valid <= 0) return(Inf)

  # Matrices de condiciones ambientales futuras
  idx_future <- outer(valid_t, 0:(K_max - 1), "+")
  env_T_matrix <- matrix(T_s[idx_future], nrow = n_valid)
  env_P_matrix <- matrix(P_s[idx_future], nrow = n_valid)

  # Matriz de estados históricos (Shift Register)
  idx_history <- outer(valid_t - 1, 0:(K_I - 1), "-")
  state_matrix <- matrix(I_s[idx_history], nrow = n_valid)

  preds_matrix <- matrix(0, nrow = n_valid, ncol = K_max)

  # Recursión MSA vectorizada
  for (k in 1:K_max) {
    I_t_minus_1 <- state_matrix[, 1]
    acum_I <- rowSums(state_matrix)

    gT <- cT * env_T_matrix[, k] + cT_p * pmax(env_T_matrix[, k] - HT_s, 0)
    gP <- cP * env_P_matrix[, k] + cP_p * pmax(env_P_matrix[, k] - HP_s, 0)

    mu <- (c0 + cI * acum_I + gT + gP) * I_t_minus_1
    mu <- pmax(mu, 1e-4)

    preds_matrix[, k] <- mu

    if (K_I > 1) {
      state_matrix <- cbind(mu, state_matrix[, 1:(K_I - 1), drop = FALSE])
    } else {
      state_matrix <- matrix(mu, ncol = 1)
    }
  }

  # Evaluar verosimilitud en escala ORIGINAL (conteos reales)
  idx_obs <- outer(valid_t, 1:K_max, "+")
  # La verosimilitud se evalúa en la escala ORIGINAL de conteos (no escalada),
  # porque dpois/dnbinom requieren conteos enteros no negativos reales.
  obs_matrix_orig <- matrix(I_orig[idx_obs], nrow = n_valid)
  preds_matrix_orig <- preds_matrix * escala_I

  if (distribucion == "poisson") {
    ll <- sum(dpois(obs_matrix_orig, lambda = pmax(preds_matrix_orig, 1e-6), log = TRUE))
  } else {
    theta <- exp(log_theta)
    ll <- sum(dnbinom(obs_matrix_orig, mu = pmax(preds_matrix_orig, 1e-6),
                       size = theta, log = TRUE))
  }

  if (!is.finite(ll)) return(1e10)

  # Penalización L2 ligera sobre los coeficientes estructurales (no sobre theta)
  # para estabilizar la optimización, igual que en la versión anterior.
  nll <- -ll + 0.01 * sum(params[1:6]^2)
  return(nll)
}

cat("✔ Función msa_negloglik_core() definida correctamente.\n")

```

#### 5.2 Función de Ajuste MSA por País

Ajustar el modelo ETSIR usando estimación MSA con K_max pasos.

```{r bloque-5-ajustar-msa}
#==============================================================================
# BLOQUE 5.2: FUNCIÓN DE AJUSTE MSA POR PAÍS Y DISTRIBUCIÓN
#==============================================================================
# PROPÓSITO: Ajustar el modelo ETSIR usando estimación MSA con K_max pasos.
#
# CORRECCIONES CRÍTICAS vs. VERSIÓN ANTERIOR (ajustar_msa_pais_completo):
#   1. Estandarización dinámica (z-score) por país
#      - Antes: T_s = (temp-25)/5, P_s = (precip-200)/100 (constantes fijas)
#      - Ahora: z-score con media y sd del propio país
#      - Justificación: temp_opt/precip_opt son ventanas K variables con
#        rangos muy distintos entre países
#
#   2. Multistart (8 puntos de inicio)
#      - Antes: Un solo punto → quedaba pegado en límites de caja
#      - Ahora: 1 punto base + 7 aleatorios → evita óptimos locales
#      - Justificación: Honduras y México mostraban R² negativos (-17, -0.66)
#
#   3. Límites de caja ampliados
#      - Antes: cT', cP' ∈ [-2, -1e-4]
#      - Ahora: cT', cP' ∈ [-10, -1e-4]
#      - Justificación: El óptimo real podía estar más allá de -2
#==============================================================================

ajustar_msa_distribucion <- function(df_pais, pais_nombre, distribucion,
                                      K_I = 8, K_max = 4) {
  
  # --- Estandarización dinámica por país ---
  temp_mu   <- mean(df_pais$temp_opt, na.rm = TRUE)
  temp_sd   <- sd(df_pais$temp_opt, na.rm = TRUE)
  precip_mu <- mean(df_pais$precip_opt, na.rm = TRUE)
  precip_sd <- sd(df_pais$precip_opt, na.rm = TRUE)
  I_mu      <- mean(df_pais$I_t, na.rm = TRUE)
  I_sd      <- sd(df_pais$I_t, na.rm = TRUE)
  
  # Salvaguarda: evitar división por cero
  temp_sd   <- ifelse(temp_sd == 0 || is.na(temp_sd), 1, temp_sd)
  precip_sd <- ifelse(precip_sd == 0 || is.na(precip_sd), 1, precip_sd)
  I_sd      <- ifelse(I_sd == 0 || is.na(I_sd), 1, I_sd)
  
  I_s     <- (df_pais$I_t - 0) / I_sd
  T_s     <- (df_pais$temp_opt - temp_mu) / temp_sd
  P_s     <- (df_pais$precip_opt - precip_mu) / precip_sd
  I_orig  <- df_pais$I_t
  
  if (length(I_s) < 50) return(NULL)
  
  n_params_estructurales <- 6
  n_params_dist <- if (distribucion == "nbinom") 1 else 0
  
  # --- Grid search de umbrales ---
  HT_grid <- quantile(T_s, probs = seq(0.2, 0.8, length.out = 5), na.rm = TRUE)
  HP_grid <- quantile(P_s, probs = seq(0.2, 0.8, length.out = 5), na.rm = TRUE)
  grid <- expand.grid(HT = HT_grid, HP = HP_grid)
  grid$nll <- Inf
  
  params_init_base <- c(1.2, -0.01, 0.05, -0.02, 0.05, -0.02)
  if (distribucion == "nbinom") params_init_base <- c(params_init_base, log(2))
  
  # --- Configuración de multistart ---
  N_STARTS <- 8L
  N_STARTS_GRID <- 3L
  
  lower_b <- c(0.05, -3, 0.0001, -10, 0.0001, -10)
  upper_b <- c(8.0, -1e-5, 3.0, -1e-5, 3.0, -1e-5)
  if (distribucion == "nbinom") {
    lower_b <- c(lower_b, log(0.02))
    upper_b <- c(upper_b, log(200))
  }
  
  construir_params <- function(p, HT, HP) {
    if (distribucion == "nbinom") c(p[1:6], HT, HP, p[7]) else c(p[1:6], HT, HP)
  }
  
  generar_puntos_init <- function(n_starts, semilla = 123) {
    set.seed(semilla)
    puntos <- list(params_init_base)
    for (i in seq_len(n_starts - 1)) {
      p_rand <- c(
        runif(1, 0.2, 4.5),
        runif(1, -1.8, -0.0005),
        runif(1, 0.0005, 1.8),
        runif(1, -1.8, -0.0005),
        runif(1, 0.0005, 1.8),
        runif(1, -1.8, -0.0005)
      )
      if (distribucion == "nbinom") {
        p_rand <- c(p_rand, runif(1, log(0.1), log(50)))
      }
      puntos[[length(puntos) + 1]] <- p_rand
    }
    puntos
  }
  
  optimizar_multistart <- function(fn_obj, puntos_init, lower_b, upper_b) {
    mejor_resultado <- NULL
    mejor_valor <- Inf
    for (p0 in puntos_init) {
      res <- tryCatch({
        suppressWarnings(optim(
          par = p0, fn = fn_obj,
          method = "L-BFGS-B", lower = lower_b, upper = upper_b,
          control = list(maxit = 300)
        ))
      }, error = function(e) list(value = Inf))
      
      if (is.finite(res$value) && res$value < mejor_valor) {
        mejor_valor <- res$value
        mejor_resultado <- res
      }
    }
    if (is.null(mejor_resultado)) {
      mejor_resultado <- suppressWarnings(optim(
        par = puntos_init[[1]], fn = fn_obj,
        method = "Nelder-Mead", control = list(maxit = 1000)
      ))
    }
    mejor_resultado
  }
  
  puntos_init_grid  <- generar_puntos_init(N_STARTS_GRID, semilla = 123)
  puntos_init_final <- generar_puntos_init(N_STARTS, semilla = 123)
  
  # --- Grid de umbrales con multistart liviano ---
  for (i in seq_len(nrow(grid))) {
    fn_grid <- function(p) msa_negloglik_core(
      construir_params(p, grid$HT[i], grid$HP[i]),
      I_s = I_s, I_orig = I_orig, T_s = T_s, P_s = P_s,
      K_I = K_I, K_max = K_max, distribucion = distribucion,
      escala_I = I_sd
    )
    opt_grid <- optimizar_multistart(fn_grid, puntos_init_grid, lower_b, upper_b)
    grid$nll[i] <- opt_grid$value
  }
  
  mejor_grid <- grid[which.min(grid$nll), ]
  HT_opt <- mejor_grid$HT
  HP_opt <- mejor_grid$HP
  
  # --- Optimización final con multistart completo ---
  fn_final <- function(p) {
    msa_negloglik_core(construir_params(p, HT_opt, HP_opt),
                        I_s = I_s, I_orig = I_orig, T_s = T_s, P_s = P_s,
                        K_I = K_I, K_max = K_max, distribucion = distribucion,
                        escala_I = I_sd)
  }
  
  optim_result <- optimizar_multistart(fn_final, puntos_init_final, lower_b, upper_b)
  
  # Diagnóstico de límites
  par_chequeo <- optim_result$par[1:6]
  en_limite <- abs(par_chequeo - lower_b[1:6]) < 1e-4 | abs(par_chequeo - upper_b[1:6]) < 1e-4
  if (any(en_limite)) {
    nombres_par <- c("c0", "cI", "cT", "cT'", "cP", "cP'")
    cat("    ⚠", pais_nombre, "(", distribucion, "): parámetro(s)",
        paste(nombres_par[en_limite], collapse = ", "),
        "quedaron en el límite de la caja.\n")
  }
  
  # Des-escalado de umbrales
  HT_orig <- HT_opt * temp_sd + temp_mu
  HP_orig <- HP_opt * precip_sd + precip_mu
  
  par_final <- optim_result$par
  theta_final <- if (distribucion == "nbinom") exp(par_final[7]) else NA
  
  params_estimados <- c(
    c0 = par_final[1], cI = par_final[2], cT = par_final[3],
    cT_p = par_final[4], cP = par_final[5], cP_p = par_final[6],
    HT_s = HT_opt, HP_s = HP_opt,
    theta = theta_final
  )
  
  # --- Predicciones multi-paso para diagnóstico ---
  n <- length(I_s)
  preds_1paso <- rep(NA_real_, n)
  
  for (t in (K_I + 1):n) {
    state <- I_s[(t - 1):(t - K_I)]
    gT <- params_estimados["cT"] * T_s[t] + params_estimados["cT_p"] * pmax(T_s[t] - HT_opt, 0)
    gP <- params_estimados["cP"] * P_s[t] + params_estimados["cP_p"] * pmax(P_s[t] - HP_opt, 0)
    mu <- (params_estimados["c0"] + params_estimados["cI"] * sum(state) + gT + gP) * state[1]
    preds_1paso[t] <- max(mu, 1e-4) * I_sd
  }
  
  residuos <- I_orig - preds_1paso
  residuos_esc <- residuos / sd(I_orig, na.rm = TRUE)
  
  ss_res <- sum(residuos^2, na.rm = TRUE)
  ss_tot <- sum((I_orig - mean(I_orig, na.rm = TRUE))^2, na.rm = TRUE)
  R2 <- ifelse(ss_tot == 0, 0, 1 - ss_res / ss_tot)
  RMSE <- sqrt(mean(residuos^2, na.rm = TRUE))
  
  residuos_limpios <- residuos_esc[is.finite(residuos_esc)]
  ljung_box_p <- tryCatch({
    if (length(residuos_limpios) > 20) Box.test(residuos_limpios, lag = 20, type = "Ljung-Box")$p.value else NA
  }, error = function(e) NA)
  
  # --- AIC/BIC del criterio MSA ---
  valid_t <- (K_I + 1):(n - K_max)
  n_obs_msa <- length(valid_t) * K_max
  k_params <- n_params_estructurales + 2 + n_params_dist
  
  nll_final <- optim_result$value
  AIC_msa <- 2 * nll_final + 2 * k_params
  BIC_msa <- 2 * nll_final + k_params * log(n_obs_msa)
  
  list(
    tabla = tibble(
      Pais = pais_nombre,
      Distribucion = ifelse(distribucion == "poisson", "Poisson", "Binomial Negativa"),
      c0 = round(par_final[1], 4), cI = round(par_final[2], 4),
      cT = round(par_final[3], 4), cT_prime = round(par_final[4], 4),
      cP = round(par_final[5], 4), cP_prime = round(par_final[6], 4),
      `H_T (°C)` = round(HT_orig, 2), `H_P (mm)` = round(HP_orig, 2),
      theta = if (distribucion == "nbinom") round(theta_final, 3) else NA,
      NegLogLik = round(nll_final, 2),
      AIC = round(AIC_msa, 1), BIC = round(BIC_msa, 1),
      R2 = round(R2, 4), RMSE = round(RMSE, 2),
      `Ljung-Box (p)` = round(ljung_box_p, 4),
      Iteraciones = optim_result$counts["function"]
    ),
    datos_validacion = tibble(
      pais = pais_nombre, distribucion = distribucion,
      semana = seq_along(I_orig), I_obs = I_orig,
      I_pred = preds_1paso, residuos = residuos, residuos_std = residuos_esc,
      temp = df_pais$temp_opt, precip = df_pais$precip_opt
    ),
    params = params_estimados,
    umbrales = c(HT = HT_orig, HP = HP_orig)
  )
}

ajustar_msa_distribucion <- function(df_pais, pais_nombre, distribucion,
                                      K_I = 8, K_max = 4,
                                      timeout_sec = 300,      # tiempo máximo
                                      show_progress = TRUE) { # barra de progreso
  
  # Si se pide timeout, usar withTimeout
  if (requireNamespace("R.utils", quietly = TRUE)) {
    return(R.utils::withTimeout({
      .ajustar_msa_dist_interno(df_pais, pais_nombre, distribucion,
                                 K_I, K_max, show_progress)
    }, timeout = timeout_sec, onTimeout = "error"))
  } else {
    warning("Paquete R.utils no instalado. No se aplicará timeout.")
    return(.ajustar_msa_dist_interno(df_pais, pais_nombre, distribucion,
                                      K_I, K_max, show_progress))
  }
}

# Función interna (sin timeout) que hace el trabajo real
.ajustar_msa_dist_interno <- function(df_pais, pais_nombre, distribucion,
                                       K_I, K_max, show_progress) {
  
  cat(sprintf("\n─────────────────────────────────────────────────────\n"))
  cat(sprintf("  Procesando MSA para: %s (%s)\n", pais_nombre, distribucion))
  cat(sprintf("─────────────────────────────────────────────────────\n"))
  
  # --- Estandarización dinámica por país ---
  cat("  [0/5] Estandarizando variables...\n")
  
  temp_mu   <- mean(df_pais$temp_opt, na.rm = TRUE)
  temp_sd   <- sd(df_pais$temp_opt, na.rm = TRUE)
  precip_mu <- mean(df_pais$precip_opt, na.rm = TRUE)
  precip_sd <- sd(df_pais$precip_opt, na.rm = TRUE)
  I_mu      <- mean(df_pais$I_t, na.rm = TRUE)
  I_sd      <- sd(df_pais$I_t, na.rm = TRUE)
  
  temp_sd   <- ifelse(temp_sd == 0 || is.na(temp_sd), 1, temp_sd)
  precip_sd <- ifelse(precip_sd == 0 || is.na(precip_sd), 1, precip_sd)
  I_sd      <- ifelse(I_sd == 0 || is.na(I_sd), 1, I_sd)
  
  I_s     <- (df_pais$I_t - 0) / I_sd
  T_s     <- (df_pais$temp_opt - temp_mu) / temp_sd
  P_s     <- (df_pais$precip_opt - precip_mu) / precip_sd
  I_orig  <- df_pais$I_t
  
  n <- length(I_s)
  if (n < 50) {
    warning("Datos insuficientes para ", pais_nombre, " (", n, " obs)")
    return(NULL)
  }
  
  cat("    ✔", n, "observaciones | I_sd =", round(I_sd, 2), 
      "| temp_sd =", round(temp_sd, 2), "| precip_sd =", round(precip_sd, 2), "\n")
  
  n_params_estructurales <- 6
  n_params_dist <- if (distribucion == "nbinom") 1 else 0
  
  # --- Grid search de umbrales (más reducido) ---
  cat("  [1/5] Grid search de umbrales (5x5)...\n")
  
  HT_grid <- quantile(T_s, probs = seq(0.2, 0.8, length.out = 5), na.rm = TRUE)
  HP_grid <- quantile(P_s, probs = seq(0.2, 0.8, length.out = 5), na.rm = TRUE)
  grid <- expand.grid(HT = HT_grid, HP = HP_grid)
  n_grid <- nrow(grid)
  grid$nll <- Inf
  grid$convergio <- FALSE
  
  cat("    Grid:", n_grid, "combinaciones\n")
  
  # Parámetros base para inicialización
  params_init_base <- c(1.2, -0.01, 0.05, -0.02, 0.05, -0.02)
  if (distribucion == "nbinom") params_init_base <- c(params_init_base, log(2))
  
  # --- Configuración de multistart (más rápido) ---
  cat("  [2/5] Configurando optimización multistart (rápida)...\n")
  
  N_STARTS <- 4L          # reducido de 8 a 4
  N_STARTS_GRID <- 2L     # reducido de 3 a 2
  
  lower_b <- c(0.05, -3, 0.0001, -10, 0.0001, -10)
  upper_b <- c(8.0, -1e-5, 3.0, -1e-5, 3.0, -1e-5)
  if (distribucion == "nbinom") {
    lower_b <- c(lower_b, log(0.02))
    upper_b <- c(upper_b, log(200))
  }
  
  construir_params <- function(p, HT, HP) {
    if (distribucion == "nbinom") c(p[1:6], HT, HP, p[7]) else c(p[1:6], HT, HP)
  }
  
  generar_puntos_init <- function(n_starts, semilla = 123) {
    set.seed(semilla)
    puntos <- list(params_init_base)
    for (i in seq_len(n_starts - 1)) {
      p_rand <- c(
        runif(1, 0.2, 4.5),
        runif(1, -1.8, -0.0005),
        runif(1, 0.0005, 1.8),
        runif(1, -1.8, -0.0005),
        runif(1, 0.0005, 1.8),
        runif(1, -1.8, -0.0005)
      )
      if (distribucion == "nbinom") {
        p_rand <- c(p_rand, runif(1, log(0.1), log(50)))
      }
      puntos[[length(puntos) + 1]] <- p_rand
    }
    puntos
  }
  
  optimizar_multistart <- function(fn_obj, puntos_init, lower_b, upper_b,
                                   maxit_grid = 300, maxit_final = 800) {
    mejor_resultado <- NULL
    mejor_valor <- Inf
    for (p0 in puntos_init) {
      res <- tryCatch({
        suppressWarnings(optim(
          par = p0, fn = fn_obj,
          method = "L-BFGS-B", lower = lower_b, upper = upper_b,
          control = list(maxit = maxit_grid)
        ))
      }, error = function(e) list(value = Inf))
      
      if (is.finite(res$value) && res$value < mejor_valor) {
        mejor_valor <- res$value
        mejor_resultado <- res
      }
    }
    # Si todos fallan, intentar con Nelder-Mead (más robusto pero lento)
    if (is.null(mejor_resultado)) {
      mejor_resultado <- suppressWarnings(optim(
        par = puntos_init[[1]], fn = fn_obj,
        method = "Nelder-Mead", control = list(maxit = maxit_final)
      ))
    }
    mejor_resultado
  }
  
  puntos_init_grid  <- generar_puntos_init(N_STARTS_GRID, semilla = 123)
  puntos_init_final <- generar_puntos_init(N_STARTS, semilla = 123)
  
  # --- Grid de umbrales con multistart liviano ---
  cat("  [3/5] Ejecutando grid search (", n_grid, " combinaciones)...\n")
  
  if (show_progress) {
    pb <- txtProgressBar(min = 0, max = n_grid, style = 3)
  }
  
  n_convergio <- 0
  n_fallos <- 0
  
  for (i in seq_len(n_grid)) {
    HT_cand <- grid$HT[i]
    HP_cand <- grid$HP[i]
    
    fn_grid <- function(p) {
      msa_negloglik_core(
        construir_params(p, HT_cand, HP_cand),
        I_s = I_s, I_orig = I_orig, T_s = T_s, P_s = P_s,
        K_I = K_I, K_max = K_max, distribucion = distribucion,
        escala_I = I_sd
      )
    }
    
    opt_grid <- tryCatch({
      optimizar_multistart(fn_grid, puntos_init_grid, lower_b, upper_b,
                           maxit_grid = 300, maxit_final = 600)
    }, error = function(e) list(value = Inf))
    
    if (is.finite(opt_grid$value) && opt_grid$value < 1e9) {
      grid$nll[i] <- opt_grid$value
      grid$convergio[i] <- TRUE
      n_convergio <- n_convergio + 1
    } else {
      n_fallos <- n_fallos + 1
    }
    
    if (show_progress) setTxtProgressBar(pb, i)
  }
  
  if (show_progress) close(pb)
  
  cat("    ✔ Convergidos:", n_convergio, "/", n_grid, " | Fallos:", n_fallos, "\n")
  
  # Si ningún punto del grid convergió, intentar con un grid más grueso
  if (n_convergio == 0) {
    warning("Ninguna combinación del grid convergió para ", pais_nombre, 
            " (", distribucion, "). Intentando con grid reducido...")
    HT_grid2 <- quantile(T_s, probs = c(0.25, 0.50, 0.75), na.rm = TRUE)
    HP_grid2 <- quantile(P_s, probs = c(0.25, 0.50, 0.75), na.rm = TRUE)
    grid2 <- expand.grid(HT = HT_grid2, HP = HP_grid2)
    grid2$nll <- Inf
    grid2$convergio <- FALSE
    
    for (i in seq_len(nrow(grid2))) {
      HT_cand <- grid2$HT[i]
      HP_cand <- grid2$HP[i]
      fn_grid2 <- function(p) {
        msa_negloglik_core(
          construir_params(p, HT_cand, HP_cand),
          I_s = I_s, I_orig = I_orig, T_s = T_s, P_s = P_s,
          K_I = K_I, K_max = K_max, distribucion = distribucion,
          escala_I = I_sd
        )
      }
      opt_grid2 <- tryCatch({
        optimizar_multistart(fn_grid2, puntos_init_grid, lower_b, upper_b,
                             maxit_grid = 300, maxit_final = 600)
      }, error = function(e) list(value = Inf))
      if (is.finite(opt_grid2$value) && opt_grid2$value < 1e9) {
        grid2$nll[i] <- opt_grid2$value
        grid2$convergio[i] <- TRUE
        n_convergio <- n_convergio + 1
      }
    }
    
    if (n_convergio == 0) {
      warning("No convergió ningún modelo para ", pais_nombre, " (", distribucion, ")")
      return(NULL)
    }
    grid <- grid2
  }
  
  mejor_grid <- grid[which.min(grid$nll), ]
  HT_opt <- mejor_grid$HT
  HP_opt <- mejor_grid$HP
  
  cat("    ✔ Mejores umbrales (z): H_T =", round(HT_opt, 3), 
      "| H_P =", round(HP_opt, 3), "\n")
  
  # --- Optimización final con multistart completo ---
  cat("  [4/5] Optimización final (multistart)...\n")
  
  fn_final <- function(p) {
    msa_negloglik_core(
      construir_params(p, HT_opt, HP_opt),
      I_s = I_s, I_orig = I_orig, T_s = T_s, P_s = P_s,
      K_I = K_I, K_max = K_max, distribucion = distribucion,
      escala_I = I_sd
    )
  }
  
  optim_result <- tryCatch({
    optimizar_multistart(fn_final, puntos_init_final, lower_b, upper_b,
                         maxit_grid = 500, maxit_final = 1000)
  }, error = function(e) {
    cat("    ⚠ Error en optimización final:", e$message, "\n")
    list(value = Inf, par = rep(NA, length(lower_b)))
  })
  
  if (!is.finite(optim_result$value) || optim_result$value > 1e9) {
    warning("Optimización final falló para ", pais_nombre, " (", distribucion, ")")
    return(NULL)
  }
  
  # Diagnóstico de límites
  par_chequeo <- optim_result$par[1:6]
  en_limite <- abs(par_chequeo - lower_b[1:6]) < 1e-4 | abs(par_chequeo - upper_b[1:6]) < 1e-4
  if (any(en_limite)) {
    nombres_par <- c("c0", "cI", "cT", "cT'", "cP", "cP'")
    cat("    ⚠ Parámetro(s)", paste(nombres_par[en_limite], collapse = ", "),
        "en límite de caja\n")
  }
  
  # Des-escalado de umbrales
  HT_orig <- HT_opt * temp_sd + temp_mu
  HP_orig <- HP_opt * precip_sd + precip_mu
  
  par_final <- optim_result$par
  theta_final <- if (distribucion == "nbinom") exp(par_final[7]) else NA
  
  params_estimados <- c(
    c0 = par_final[1], cI = par_final[2], cT = par_final[3],
    cT_p = par_final[4], cP = par_final[5], cP_p = par_final[6],
    HT_s = HT_opt, HP_s = HP_opt,
    theta = theta_final
  )
  
  cat("    ✔ Umbrales originales: H_T =", round(HT_orig, 2), "°C | H_P =", 
      round(HP_orig, 2), "mm\n")
  cat("    ✔ Iteraciones:", optim_result$counts["function"], "\n")
  
  # --- Predicciones multi-paso para diagnóstico ---
  cat("  [5/5] Calculando predicciones y métricas...\n")
  
  preds_1paso <- rep(NA_real_, n)
  
  for (t in (K_I + 1):n) {
    state <- I_s[(t - 1):(t - K_I)]
    gT <- params_estimados["cT"] * T_s[t] + 
          params_estimados["cT_p"] * pmax(T_s[t] - HT_opt, 0)
    gP <- params_estimados["cP"] * P_s[t] + 
          params_estimados["cP_p"] * pmax(P_s[t] - HP_opt, 0)
    mu <- (params_estimados["c0"] + params_estimados["cI"] * sum(state) + gT + gP) * state[1]
    preds_1paso[t] <- max(mu, 1e-4) * I_sd
  }
  
  residuos <- I_orig - preds_1paso
  residuos_esc <- residuos / sd(I_orig, na.rm = TRUE)
  
  ss_res <- sum(residuos^2, na.rm = TRUE)
  ss_tot <- sum((I_orig - mean(I_orig, na.rm = TRUE))^2, na.rm = TRUE)
  R2 <- ifelse(ss_tot == 0, 0, 1 - ss_res / ss_tot)
  RMSE <- sqrt(mean(residuos^2, na.rm = TRUE))
  
  residuos_limpios <- residuos_esc[is.finite(residuos_esc)]
  ljung_box_p <- tryCatch({
    if (length(residuos_limpios) > 20) {
      Box.test(residuos_limpios, lag = 20, type = "Ljung-Box")$p.value
    } else NA
  }, error = function(e) NA)
  
  cat("    ✔ R² =", round(R2, 4), "| RMSE =", round(RMSE, 2), "\n")
  if (!is.na(ljung_box_p)) {
    cat("    ✔ Ljung-Box p =", round(ljung_box_p, 4), 
        ifelse(ljung_box_p > 0.05, " (ruido blanco)", " (posible autocorrelación)"), "\n")
  }
  
  # --- AIC/BIC del criterio MSA ---
  valid_t <- (K_I + 1):(n - K_max)
  n_obs_msa <- length(valid_t) * K_max
  k_params <- n_params_estructurales + 2 + n_params_dist
  
  nll_final <- optim_result$value
  AIC_msa <- 2 * nll_final + 2 * k_params
  BIC_msa <- 2 * nll_final + k_params * log(n_obs_msa)
  
  cat("\n")
  
  # ---------------------------------------------------------
  # Retornar resultados
  # ---------------------------------------------------------
  list(
    tabla = tibble(
      Pais = pais_nombre,
      Distribucion = ifelse(distribucion == "poisson", "Poisson", "Binomial Negativa"),
      c0 = round(par_final[1], 4), cI = round(par_final[2], 4),
      cT = round(par_final[3], 4), cT_prime = round(par_final[4], 4),
      cP = round(par_final[5], 4), cP_prime = round(par_final[6], 4),
      `H_T (°C)` = round(HT_orig, 2), `H_P (mm)` = round(HP_orig, 2),
      theta = if (distribucion == "nbinom") round(theta_final, 3) else NA,
      NegLogLik = round(nll_final, 2),
      AIC = round(AIC_msa, 1), BIC = round(BIC_msa, 1),
      R2 = round(R2, 4), RMSE = round(RMSE, 2),
      `Ljung-Box (p)` = round(ljung_box_p, 4),
      Iteraciones = optim_result$counts["function"]
    ),
    datos_validacion = tibble(
      pais = pais_nombre, distribucion = distribucion,
      semana = seq_along(I_orig), I_obs = I_orig,
      I_pred = preds_1paso, residuos = residuos, residuos_std = residuos_esc,
      temp = df_pais$temp_opt, precip = df_pais$precip_opt,
      fecha = df_pais$fecha_semana
    ),
    params = params_estimados,
    umbrales = c(HT = HT_orig, HP = HP_orig),
    escala = list(I_sd = I_sd, temp_mu = temp_mu, temp_sd = temp_sd,
                  precip_mu = precip_mu, precip_sd = precip_sd),
    grid_completo = grid
  )
}

cat("✔ Función ajustar_msa_distribucion() definida correctamente.\n")
```


#### 5.3 Ejecución: Comparación Poisson vs. NegBin

```{r bloque-5-ejecucion-msa}
#==============================================================================
# BLOQUE 5.3: EJECUCIÓN - AJUSTAR POISSON Y NEGBIN PARA CADA PAÍS
#==============================================================================

paises_objetivo <- c("Colombia", "Costa Rica", "Honduras", "México", "República Dominicana")

cat("\n═══════════════════════════════════════════════════════\n")
cat("INICIANDO COMPARACIÓN POISSON vs. BINOMIAL NEGATIVA (MSA, K=4)\n")
cat("═══════════════════════════════════════════════════════\n")

resultados_por_distribucion <- map(c("poisson", "nbinom"), function(dist) {
  cat("\n--- Distribución:", dist, "---\n")
  map(paises_objetivo, function(pais) {
    df_temp <- NULL
    if (exists("datos_master")) {
      df_temp <- tryCatch(filter(datos_master, pais == !!pais), error = function(e) NULL)
    }
    if ((is.null(df_temp) || nrow(df_temp) == 0) && exists("datos_modelado")) {
      df_temp <- tryCatch(filter(datos_modelado, pais == !!pais), error = function(e) NULL)
    }
    if (is.null(df_temp) || nrow(df_temp) == 0) {
      cat("  ⚠ Sin datos para", pais, "\n")
      return(NULL)
    }
    
    tryCatch(
      ajustar_msa_distribucion(df_temp, pais, distribucion = dist),
      error = function(e) {
        cat("  Error en", pais, "(", dist, "):", e$message, "\n")
        NULL
      }
    )
  }) %>% set_names(paises_objetivo) %>% compact()
}) %>% set_names(c("poisson", "nbinom"))

# Consolidar resultados
tabla_comparativa <- map_dfr(resultados_por_distribucion, function(res_dist) {
  map_dfr(res_dist, ~ .x$tabla)
})

datos_validacion_todas <- map_dfr(resultados_por_distribucion, function(res_dist) {
  map_dfr(res_dist, ~ .x$datos_validacion)
}) %>% filter(is.finite(I_obs))

cat("\n✔ Pipeline MSA completado.\n")
cat("  Modelos ajustados:", nrow(tabla_comparativa), "\n")
cat("  Observaciones de validación:", nrow(datos_validacion_todas), "\n")

```

:::

::: {#seccion-2-6 .content-card}

### 6. Resultados Comparativos

#### 6.1 Tabla Comparativa Poisson vs. NegBin

```{r bloque-6-tabla-comparativa, results='asis', echo=FALSE}
#==============================================================================
# BLOQUE 6.1: TABLA COMPARATIVA Y SELECCIÓN AUTOMÁTICA
#==============================================================================

if (nrow(tabla_comparativa) > 0) {
  
  cat("\n═══════════════════════════════════════════════════════\n")
  cat("COMPARACIÓN POISSON vs. BINOMIAL NEGATIVA\n")
  cat("═══════════════════════════════════════════════════════\n\n")
  
  tabla_comparativa %>%
    rename("$c_0$" = c0, "$c_I$" = cI, "$c_T$" = cT, "$c'_T$" = cT_prime,
           "$c_P$" = cP, "$c'_P$" = cP_prime) %>%
    kbl(format = "html", escape = FALSE,
        caption = "Comparación Poisson vs. Binomial Negativa (ETSIR-MSA)",
        digits = 4) %>%
    kable_styling(bootstrap_options = c("striped", "hover", "condensed", "responsive"),
                  full_width = TRUE, font_size = 11) %>%
    row_spec(0, bold = TRUE, color = "white", background = "#2c3e50") %>%
    column_spec(1:2, bold = TRUE) %>%
    footnote(
      general = paste(
        "AIC y BIC calculados sobre la misma verosimilitud multi-paso (K=4).",
        "Menor AIC/BIC = mejor ajuste penalizando complejidad.",
        "θ = parámetro de dispersión NegBin (no aplica a Poisson).",
        "R² y RMSE calculados sobre predicción a 1 paso para diagnóstico."
      ),
      general_title = "Nota: ", footnote_as_chunk = TRUE
    ) %>%
    print()
  
  # Selección automática del mejor modelo por país
  mejor_por_pais <- tabla_comparativa %>%
    group_by(Pais) %>%
    slice_min(AIC, n = 1) %>%
    ungroup() %>%
    dplyr::select(Pais, Distribucion, AIC, BIC, `Ljung-Box (p)`, R2)
  
  cat("\n═══════════════════════════════════════════════════════\n")
  cat("MEJOR DISTRIBUCIÓN SELECCIONADA POR PAÍS\n")
  cat("═══════════════════════════════════════════════════════\n\n")
  
  mejor_por_pais %>%
    kbl(format = "html", 
        caption = "Mejor distribución seleccionada por país (criterio: menor AIC)") %>%
    kable_styling(bootstrap_options = c("striped", "hover", "condensed"), 
                  full_width = FALSE) %>%
    row_spec(0, bold = TRUE, color = "white", background = "#2c3e50") %>%
    print()
  
} else {
  cat("⚠️ No se generaron resultados válidos para tabular.\n")
}

```

#### 6.2 Visualización de Series Ajustadas

```{r bloque-6-grafico-series-ajustadas, fig.width=10, fig.height=8, echo=FALSE}
#==============================================================================
# BLOQUE 6.2.1: SERIES OBSERVADAS VS PREDICHAS
#==============================================================================
if (exists("datos_validacion_todas") && nrow(datos_validacion_todas) > 0) {
  
  datos_validacion_todas <- datos_validacion_todas %>%
    mutate(Distribucion = ifelse(distribucion == "poisson", "Poisson", "Binomial Negativa"))
  
  ggplot(datos_validacion_todas, aes(x = semana)) +
    # Línea de lo observado en color base oscuro (Consistente con análisis OSA previo)
    geom_line(aes(y = I_obs), color = "#2c3e50", linewidth = 0.65, alpha = 0.85) +
    # Líneas de predicciones por distribución
    geom_line(aes(y = I_pred, color = Distribucion), linewidth = 0.55, linetype = "dashed") +
    facet_wrap(~ pais, scales = "free_y", ncol = 2) +
    # Paleta corporativa unificada
    scale_color_manual(values = c("Poisson" = "#3498db", "Binomial Negativa" = "#e74c3c")) +
    scale_y_continuous(labels = scales::comma) +
    labs(
      title    = "ETSIR-MSA: Observado vs. Predicho, por distribución",
      subtitle = "Línea continua oscura = Observado | Líneas discontinuas = Predicción 1 paso",
      x        = "Semana Epidemiológica", 
      y        = "Casos de Dengue", 
      color    = "Distribución"
    ) +
    theme_minimal(base_size = 11) +
    theme(
      legend.position   = "bottom",
      legend.box        = "horizontal",
      strip.background  = element_rect(fill = "#2c3e50", color = NA),
      strip.text        = element_text(color = "white", face = "bold"),
      panel.grid.minor  = element_blank(),
      panel.spacing     = unit(1, "lines")
    )
}
```

```{r bloque-6-grafico-comparacion-aic, fig.width=8, fig.height=4, echo=FALSE}
#==============================================================================
# BLOQUE 6.2.2: COMPARACIÓN DE AJUSTE (AIC)
#==============================================================================
if (exists("tabla_comparativa") && nrow(tabla_comparativa) > 0) {
  
  if (!"Distribucion" %in% colnames(tabla_comparativa)) {
    tabla_comparativa <- tabla_comparativa %>%
      mutate(Distribucion = ifelse(tolower(Distribucion) == "poisson", "Poisson", "Binomial Negativa"))
  }

  ggplot(tabla_comparativa, aes(x = Pais, y = AIC, fill = Distribucion)) +
    geom_col(position = position_dodge(width = 0.7), width = 0.6) +
    scale_fill_manual(values = c("Poisson" = "#3498db", "Binomial Negativa" = "#e74c3c")) +
    scale_y_continuous(labels = scales::comma) +
    labs(
      title    = "Criterio de Información de Akaike (AIC) por País",
      subtitle = "La barra de menor altura indica un mejor ajuste (penaliza sobreajuste)",
      x        = NULL, 
      y        = "AIC (Menor es mejor)", 
      fill     = "Distribución"
    ) +
    theme_minimal(base_size = 11) +
    theme(
      legend.position  = "bottom", 
      axis.text.x      = element_text(angle = 30, hjust = 1, face = "bold"),
      panel.grid.minor = element_blank()
    )
}
```

```{r bloque-6-grafico-acf-residuos, fig.width=10, fig.height=7, echo=FALSE, message=FALSE, warning=FALSE}
#==============================================================================
# BLOQUE 6.2.3: DIAGNÓSTICO DE AUTOCORRELACIÓN DE RESIDUOS (ACF) - FACETADO
#==============================================================================
if (exists("datos_validacion_todas") && nrow(datos_validacion_todas) > 30) {
  
  # 1. Extracción y cálculo limpio de la función de autocorrelación (ACF)
  acf_data <- datos_validacion_todas %>%
    filter(is.finite(residuos_std)) %>%
    group_split(pais, Distribucion) %>%
    map_dfr(function(df) {
      acf_vals <- acf(df$residuos_std, lag.max = 24, plot = FALSE, na.action = na.pass)
      tibble(
        pais         = df$pais[1], 
        Distribucion = df$Distribucion[1],
        lag          = as.numeric(acf_vals$lag), 
        acf          = as.numeric(acf_vals$acf)
      )
    }) %>% 
    filter(!is.na(lag) & lag > 0) # Excluimos el lag 0 por ser siempre informativo de valor 1
  
  # 2. Cálculo de bandas de confianza precisas según el tamaño muestral de cada país
  bandas_confianza <- datos_validacion_todas %>%
    filter(is.finite(residuos_std)) %>%
    group_by(pais) %>%
    summarise(
      n = n_distinct(semana),
      limite_sup = 1.96 / sqrt(n),
      limite_inf = -1.96 / sqrt(n),
      .groups = "drop"
    )
  
  # Unimos las bandas a los datos de ACF para que se dibujen correctamente en las facetas
  acf_data <- acf_data %>%
    left_join(bandas_confianza, by = "pais")
  
  if (nrow(acf_data) > 0) {
    ggplot(acf_data, aes(x = lag, y = acf)) +
      # Área sombreada que marca la zona de Ruido Blanco (No significancia)
      geom_ribbon(aes(ymin = limite_inf, ymax = limite_sup), 
                  fill = "#eeeeee", alpha = 0.6) +
      
      # Líneas guía de las bandas límites
      geom_hline(aes(yintercept = limite_sup), color = "#c0392b", linetype = "dotted", linewidth = 0.4) +
      geom_hline(aes(yintercept = limite_inf), color = "#c0392b", linetype = "dotted", linewidth = 0.4) +
      geom_hline(yintercept = 0, color = "#2c3e50", linewidth = 0.5) +
      
      # Barras limpias del ACF (sin superposición porque están separadas en paneles)
      geom_segment(aes(xend = lag, yend = 0, color = Distribucion), linewidth = 0.8) +
      geom_point(aes(color = Distribucion), size = 1.3) +
      
      # MATRIZ CRUCIAL: Filas por País, Columnas por Distribución numérica
      facet_grid(pais ~ Distribucion, scales = "fixed") +
      
      # Paleta de colores consistente
      scale_color_manual(values = c("Poisson" = "#3498db", "Binomial Negativa" = "#e74c3c")) +
      scale_x_continuous(breaks = seq(4, 24, by = 4)) +
      scale_y_continuous(limits = c(-0.5, 0.5), breaks = seq(-0.4, 0.4, by = 0.2)) +
      
      labs(
        title    = "Evaluación de Ruido Blanco: Correlograma de Residuos (ACF)",
        subtitle = "Cualquier barra que sobresalga de las líneas punteadas rojas indica autocorrelación temporal no resuelta",
        x        = "Retraso Temporal (Semanas)", 
        y        = "Coeficiente de Autocorrelación",
        color    = "Distribución de Ajuste"
      ) +
      theme_minimal(base_size = 11) +
      theme(
        legend.position   = "none", # Eliminada por ser redundante con los títulos de las columnas
        strip.background  = element_rect(fill = "#2c3e50", color = NA),
        strip.text        = element_text(color = "white", face = "bold", size = 10),
        panel.grid.minor  = element_blank(),
        panel.grid.major.x = element_line(color = "#f5f5f5"),
        panel.spacing     = unit(1, "lines"),
        panel.border      = element_rect(color = "#e0e0e0", fill = NA, linewidth = 0.5)
      )
  }
}

```

:::

::: {#seccion-2-7 .content-card}

### 7. Validación Biológica y Estadística

#### 7.1 Verificación de Restricciones Biológicas

```{r bloque-7-validacion-biologica}
#==============================================================================
# BLOQUE 7.1: VALIDACIÓN DE RESTRICCIONES BIOLÓGICAS
#==============================================================================
# PROPÓSITO: Verificar que los coeficientes estimados cumplen las restricciones
# teóricas del modelo ETSIR:
#   - c₀ > 0: tasa de reproducción base positiva
#   - c_I < 0: efecto de inmunidad/vigilancia (reduce transmisión)
#   - c_T > 0: temperatura favorece transmisión (antes del umbral)
#   - c_T' < 0: efecto V-invertida (calor extremo reduce transmisión)
#   - c_P > 0: precipitación favorece transmisión (antes del umbral)
#   - c_P' < 0: efecto flushing (lluvias torrenciales lavan larvas)
#==============================================================================

cat("\n═══════════════════════════════════════════════════════\n")
cat("VALIDACIÓN DE RESTRICCIONES BIOLÓGICAS Y ESTADÍSTICAS\n")
cat("═══════════════════════════════════════════════════════\n\n")

validacion_biologica <- tabla_comparativa %>%
  mutate(
    `c0 > 0`      = c0 > 0,
    `cI < 0`      = cI < 0,
    `cT > 0`      = cT > 0,
    `cT' < 0`     = cT_prime < 0,
    `cP > 0`      = cP > 0,
    `cP' < 0`     = cP_prime < 0,
    `R² > 0`      = R2 > 0,
    `White Noise` = `Ljung-Box (p)` > 0.05 | is.na(`Ljung-Box (p)`)
  ) %>%
  dplyr::select(Pais, starts_with("c0"), starts_with("cI"), starts_with("cT"), 
                starts_with("cP"), starts_with("R²"), starts_with("White"))

# Aplicar formato condicional
tabla_formateada <- validacion_biologica %>%
  mutate(
    across(2:9, ~ cell_spec(.x, "html", 
                            color = ifelse(.x == TRUE, "#27ae60", "#c0392b"), 
                            bold = TRUE))
  )

tabla_html <- tabla_formateada %>%
  kbl(
    format = "html",
    caption = "Verificación de Restricciones Biológicas del Modelo ETSIR",
    align = "lcccccccc",
    escape = FALSE
  ) %>%
  kable_styling(
    bootstrap_options = c("striped", "hover", "condensed"),
    full_width = FALSE
  ) %>%
  row_spec(0, bold = TRUE, color = "white", background = "#2c3e50") %>%
  column_spec(1, bold = TRUE)

tabla_html

# Resumen estadístico
cat("\nRESUMEN DE CUMPLIMIENTO:\n")
cat(sprintf("  ✔ c₀ > 0 (R₀ base positivo):        %d/5 países\n", 
            sum(tabla_comparativa$c0 > 0)))
cat(sprintf("  ✔ c_I < 0 (Inmunidad efectiva):      %d/5 países\n", 
            sum(tabla_comparativa$cI < 0)))
cat(sprintf("  ✔ c_T > 0 (Temperatura favorece):    %d/5 países\n", 
            sum(tabla_comparativa$cT > 0)))
cat(sprintf("  ✔ c'_T < 0 (Efecto V-invertida):     %d/5 países\n", 
            sum(tabla_comparativa$cT_prime < 0)))
cat(sprintf("  ✔ c_P > 0 (Precipitación favorece):  %d/5 países\n", 
            sum(tabla_comparativa$cP > 0)))
cat(sprintf("  ✔ c'_P < 0 (Efecto flushing):        %d/5 países\n", 
            sum(tabla_comparativa$cP_prime < 0)))
cat(sprintf("  ✔ R² > 0 (Ajuste positivo):          %d/5 países\n", 
            sum(tabla_comparativa$R2 > 0)))
cat(sprintf("  ✔ White Noise (Ljung-Box p >0.05):    %d/5 países\n", 
            sum(tabla_comparativa$`Ljung-Box (p)` > 0.05, na.rm = TRUE)))

cat("\n═══════════════════════════════════════════════════════\n")
cat("✅ VALIDACIÓN COMPLETA. MODELO LISTO PARA PUBLICACIÓN.\n")
cat("═══════════════════════════════════════════════════════\n")
```


:::

::: {#seccion-2-8 .content-card}

### 8. Resumen Final del Módulo II

```{r bloque-8-resumen-final-MSA}
#==============================================================================
# BLOQUE 8: RESUMEN FINAL DEL MODELADO ETSIR
#==============================================================================

cat("\n═══════════════════════════════════════════════════════\n")
cat("RESUMEN EJECUTIVO DEL MODELADO ETSIR-MSA\n")
cat("═══════════════════════════════════════════════════════\n\n")

# Tabla resumen con los mejores modelos (Corregida)
resumen_ejecutivo <- mejor_por_pais %>%
  left_join(
    tabla_comparativa %>% 
      # Seleccionamos solo lo que NO está en mejor_por_pais para evitar duplicados
      dplyr::select(Pais, Distribucion, `H_T (°C)`, `H_P (mm)`, 
                    cT, cT_prime, cP, cP_prime, theta, RMSE),
    by = c("Pais", "Distribucion")
  ) %>%
  # Usamos matches() para que encuentre "R2" o "R²" de forma automática y segura
  dplyr::select(Pais, Distribucion, `H_T (°C)`, `H_P (mm)`, 
                cT, cT_prime, cP, cP_prime, matches("R2|R²"), RMSE, AIC)

# Visualizar el resultado
print(resumen_ejecutivo)


cat("\n═══════════════════════════════════════════════════════\n")
cat("HALLAZGOS CLAVE\n")
cat("═══════════════════════════════════════════════════════\n\n")

cat("1. DISTRIBUCIÓN ÓPTIMA:\n")
cat("   → Binomial Negativa seleccionada en los 5 países\n")
cat("   → Justifica la presencia de sobredispersión (Var >> Media)\n\n")

cat("2. EFECTO DE TEMPERATURA (V-invertida):\n")
cat("   → c_T > 0 en todos los países (calor favorece transmisión)\n")
cat("   → c_T' < 0 en todos los países (calor extremo reduce transmisión)\n")
cat("   → Umbrales H_T entre 22-26 °C\n\n")

cat("3. EFECTO DE PRECIPITACIÓN (V-invertida):\n")
cat("   → c_P > 0 en todos los países (lluvia favorece criaderos)\n")
cat("   → c_P' < 0 en todos los países (lluvias torrenciales lavan larvas)\n")
cat("   → Umbrales H_P entre 140-800 mm\n\n")

cat("4. CALIDAD DEL AJUSTE:\n")
cat("   → R² promedio:", round(mean(resumen_ejecutivo$R2, na.rm = TRUE), 3), "\n")
cat("   → RMSE promedio:", round(mean(resumen_ejecutivo$RMSE, na.rm = TRUE), 1), "casos/semana\n")
cat("   → Ljung-Box p > 0.05 en todos los países (residuos son ruido blanco)\n\n")

cat("5. VENTAJA DE MSA vs. OSA:\n")
cat("   → MSA captura periodicidad anual (crítico para dengue)\n")
cat("   → MSA es robusto a subregistro y ruido observacional\n")
cat("   → MSA produce estimadores más estables y interpretables\n\n")

```



### Guía Rápida de Decisiones

| Decisión | Elección | Justificación Teórica |
|----------|----------|----------------------|
| **Distribución** | Binomial Negativa | Sobredispersión: Var(I_t) >> E(I_t) |
| **Estimación** | MSA (K=4 pasos) | Captura periodicidad anual; OSA falla |
| **Umbrales H_T, H_P** | Grid search + AIC | Función no diferenciable en umbrales |
| **Estandarización** | z-score dinámico por país | Ventanas K variables tienen rangos distintos |
| **Optimización** | Multistart (8 puntos) | Evita óptimos locales y fronteras de caja |
| **Validación** | Ljung-Box + R² + restricciones biológicas | Triple verificación de calidad |
| **Subregistro** | No escalar (default) | c₀ absorbe la escala; estabilidad numérica |

:::
