
::: index-box
-   [0. RevisiГіn teГіrica](#seccion-2-0)
-   [1. PredicciГіn ETSIR one step ahead](#seccion-2-1)
-   [2. PredicciГіn ETSIR multiple steps ahead](#seccion-2-2)
:::

::: {#seccion-2-0 .content-card}

### Planteamiento TeГіrico del Modelo ETSIR

A continuaciГіn presento la **formulaciГіn matemГЎtica completa** del modelo ETSIR segГәn Wang & Zhang (2025), adaptada a tu base de datos.

#### 1 Del modelo SIR al ETSIR: Cadena de derivaciГіn

**Paso 1 вҖ” Modelo SIR determinГӯstico en tiempo discreto:**

$$I_t = \beta \cdot S_{t-1} \cdot I_{t-1}$$

donde:

- $I_t$ = nГәmero de infectados en la semana $t$
- $S_{t-1}$ = nГәmero de susceptibles en $t-1$
- $\beta$ = tasa de transmisiГіn

**Paso 2 вҖ” Modelado de susceptibles con inmunidad temporal:**

$$S_{t-1} = N - \sum_{i=1}^{K_I} I_{t-i} + \sum_{i=1}^{K_I} B_{t-i} - \sum_{i=1}^{K_I} D_{t-i}$$

donde $K_I$ es la ventana de inmunidad (en semanas), $B$ nacimientos y $D$ defunciones. Asumiendo nacimientos вүҲ defunciones en ventanas cortas:

$$S_{t-1} \approx N - \sum_{i=1}^{K_I} I_{t-i}$$

**Paso 3 вҖ” ReparametrizaciГіn:**

Sustituyendo y definiendo $c_0 = N\beta$ y $c_I = -\beta$:

$$\boxed{I_t = \left(c_0 + c_I \sum_{i=1}^{K_I} I_{t-i}\right) \cdot I_{t-1}}$$

El tГ©rmino entre parГ©ntesis es la **tasa de reproducciГіn efectiva**, que decrece con la acumulaciГіn de inmunes.

**Paso 4 вҖ” IncorporaciГіn de factores ambientales (ETSIR):**

Los factores ambientales modifican la tasa de transmisiГіn a travГ©s del perГӯodo de incubaciГіn extrГӯnseco (EIP) del virus en el mosquito. Sea $P_t$ precipitaciГіn y $T_t$ temperatura:

$$\boxed{E(I_t \mid \mathcal{F}_{t-1}) = \left\{c_0 + c_I \sum_{k=1}^{K_I} I_{t-k} + g_P\!\left(\frac{1}{K_P}\sum_{k=1}^{K_P} P_{t-k}\right) + g_T\!\left(\frac{1}{K_T}\sum_{k=1}^{K_T} T_{t-k}\right)\right\} \cdot I_{t-1}}$$

donde $\mathcal{F}_{t-1} = \{I_s, P_s, T_s : s < t\}$ es la historia pasada.

#### 2 Funciones de respuesta ambiental (piecewise lineales)

El artГӯculo modela $g_P$ y $g_T$ como funciones lineales por tramos con **umbral** (forma de "V invertida"), motivado por la biologГӯa del mosquito:

$$g_P(v) = c_P \cdot v + c_P' \cdot (v - H_P) \cdot \mathbb{1}(v > H_P)$$

$$g_T(v) = c_T \cdot v + c_T' \cdot (v - H_T) \cdot \mathbb{1}(v > H_T)$$

**InterpretaciГіn biolГіgica:**

- $c_P, c_T > 0$: efecto positivo inicial (mГЎs calor/lluvia вҶ’ mГЎs mosquitos)
- $c_P', c_T' < 0$: efecto negativo tras el umbral (calor extremo mata larvas; lluvias torrenciales las arrastran)
- $H_P, H_T$: umbrales crГӯticos especГӯficos por regiГіn

#### 3 Supuesto estocГЎstico

Dado que los conteos de dengue presentan **sobredispersiГіn** (varianza > media), se asume:

$$I_t \sim \text{NegBin}\big(E(I_t \mid \mathcal{F}_{t-1}),\, \theta\big)$$

donde $\theta$ es el parГЎmetro de dispersiГіn. El artГӯculo tambiГ©n considera $I_t \sim \text{Poisson}$ como caso particular.


### EstimaciГіn MSA (Multiple-Step-Ahead)

#### 1 ВҝPor quГ© no usar MLE estГЎndar (one-step-ahead)?

El artГӯculo demuestra que cuando el modelo estГЎ **mal especificado** (siempre ocurre en epidemiologГӯa) y hay **subregistro**, el estimador convencional de un paso no captura la **periodicidad** de la serie. La estimaciГіn MSA resuelve esto ajustando la trayectoria dinГЎmica completa.

#### 2 FunciГіn de pГ©rdida MSA

Sea $G(\cdot \mid \boldsymbol{\beta})$ la funciГіn de recursiГіn del modelo. Definimos la predicciГіn $k$-pasos-adelante:

$$Y_{t+k \mid t}(\boldsymbol{\beta}) = G^{\otimes k}(Y_t \mid \boldsymbol{\beta}) = G\big(G(\cdots G(Y_t \mid \boldsymbol{\beta})\cdots \mid \boldsymbol{\beta})\big)$$

El estimador MSA minimiza la suma de errores cuadrГЎticos en $K$ pasos:

$$\boxed{\hat{\boldsymbol{\beta}}_{[1:K]} = \arg\min_{\boldsymbol{\beta}} \; S_{[1:K]}(\boldsymbol{\beta}) = \arg\min_{\boldsymbol{\beta}} \sum_{k=1}^{K} \sum_{t=1}^{n-K} \left\{Y_{t+k} - Y_{t+k \mid t}(\boldsymbol{\beta})\right\}^2}$$

#### 3 Propiedad fundamental (matching de ACF)

El artГӯculo demuestra que el estimador MSA satisface:

$$\min_{\boldsymbol{\beta}} \sum_{k=1}^{K} \left\{\text{cov}(Y_{t+k}, Y_t) - \text{cov}\big(G^{\otimes k}(Y_t \mid \boldsymbol{\beta}), Y_t\big)\right\}^2 \leq \text{Var}(Y_t) \cdot S_{[1:K]}(\boldsymbol{\beta})$$

**Consecuencia:** MSA ajusta automГЎticamente la **funciГіn de autocovarianza** del modelo a la de los datos, capturando periodicidad. Esto es crГӯtico para dengue, que tiene ciclos anuales.

#### 4 Inferencia vГӯa Sieve Bootstrap

Para obtener **p-valores** de los coeficientes, el artГӯculo usa bootstrap de tamiz (BГјhlmann, 1997):

1. Ajustar $H_0$ (modelo sin el factor de interГ©s, ej: sin temperatura) con MSA one-step-ahead.
2. Generar series bootstrap:
   $$Y_{t+1}^* = G_0(Y_t^*, Y_{t-1}^*, \ldots \mid \hat{\boldsymbol{\beta}}_0^{[1:1]}) + \hat{\varepsilon}_{t}^{1,1} \cdot e_t$$
   donde $e_t \sim \text{Rademacher}$ (vale $\pm 1$ con prob. 0.5).
3. Reajustar $H_0$ y $H_1$ sobre cada serie bootstrap y calcular:
   $$T_{n,K} = \frac{RSS_0 - RSS_1}{RSS_1}$$
4. El **p-valor bootstrap** es:
   $$\hat{p} = \frac{1}{B}\sum_{b=1}^{B} \mathbb{1}\big(T_{n,K} \leq T_{n,K}^{*b}\big)$$


### FormulaciГіn Operativa para tu Base de Datos


#### 1 Vector de parГЎmetros a estimar (por paГӯs)

$$\boldsymbol{\theta} = \big(c_0,\; c_I,\; c_P,\; c_P',\; c_T,\; c_T',\; H_P,\; H_T,\; K_I,\; K_P,\; K_T,\; \theta\big)$$

donde $\theta$ es el parГЎmetro de dispersiГіn del NegBin.

#### 2 Variables observadas en tu base

| SГӯmbolo teГіrico | Variable en `datos_master` |
|-----------------|----------------------------|
| $I_t$ | `I_t` |
| $I_{t-1}$ | `I_t_1` |
| $\sum_{i=1}^{K_I} I_{t-i}$ | `acumulado_KI` (con $K_I=8$) |
| $\frac{1}{K_T}\sum T_{t-k}$ | `temp_opt` (ya seleccionado por AIC) |
| $\frac{1}{K_P}\sum P_{t-k}$ | `precip_opt` (ya seleccionado por AIC) |

#### 3 EcuaciГіn estimable en R (forma `glm.nb`)

Para valores **fijos** de $H_T$ y $H_P$ (bГәsqueda por grid):

```r
# Forma lineal por tramos en R:
# g_T(v) = c_T * v + c_T' * pmax(v - H_T, 0)
# g_P(v) = c_P * v + c_P' * pmax(v - H_P, 0)

datos_master <- datos_master %>%
  mutate(
    # Tramos lineales para temperatura (umbral H_T a buscar)
    temp_tramo1 = temp_opt,
    temp_tramo2 = pmax(temp_opt - H_T_candidato, 0),
    
    # Tramos lineales para precipitaciГіn (umbral H_P a buscar)
    precip_tramo1 = precip_opt,
    precip_tramo2 = pmax(precip_opt - H_P_candidato, 0)
  )

# Ajuste NegBin:
modelo_etsir <- MASS::glm.nb(
  I_t ~ I_t_1 + acumulado_KI + 
        temp_tramo1 + temp_tramo2 + 
        precip_tramo1 + precip_tramo2,
  data = datos_master %>% filter(pais == "Colombia"),
  control = glm.control(maxit = 250)
)
```

#### 4 Algoritmo completo de estimaciГіn

```
Para cada paГӯs p вҲҲ {Colombia, Costa Rica, Honduras, MГ©xico, R. Dominicana}:
  
  1. Fijar K_I = 8 (semanas de inmunidad)
  2. Fijar K_T = tabla_ventanas[p, "K_T(Temp)"]
  3. Fijar K_P = tabla_ventanas[p, "K_P(Precip)"]
  
  4. Para cada par (H_T, H_P) en grid:
       a. Construir variables tramo1 y tramo2
       b. Ajustar glm.nb
       c. Calcular AIC
  
  5. Seleccionar (H_T*, H_P*) que minimice AIC
  
  6. Con (H_T*, H_P*) fijos, aplicar MSA con K pasos:
       a. Definir funciГіn de recursiГіn G(В·)
       b. Minimizar S_{[1:K]}(ОІ) sobre ОІ
       c. Obtener ОІМӮ_MSA
  
  7. Bootstrap (B=500) para p-valores de cada coeficiente
```

### 0pausa

:::

::: {#seccion-2-1 .content-card}

```{r estimacion OSA}
#==============================================================================
# BLOQUE 1: FUNCIГ“N DE PREDICCIГ“N ETSIR ONE-STEP-AHEAD
#==============================================================================
# JustificaciГіn teГіrica:
# Implementa la ecuaciГіn (1) de Wang & Zhang (2025) con funciones piecewise
# lineales para capturar efectos de umbral en temperatura y precipitaciГіn.
#
# Diferencias con el cГіdigo base:
#   - Unifica etsir_pred() y etsir_step() en una sola funciГіn
#   - Usa los nombres de variables de tu base (acumulado_KI, temp_opt, etc.)
#   - Acepta data.frames completos o vectores (flexible para MLE y MSA)
#==============================================================================

etsir_pred <- function(I_t_1, acumulado_KI, temperatura, precipitacion,
                       c0, cI, cP, cP2, HP, cT, cT2, HT) {
  
  # ---------------------------------------------------------
  # FunciГіn piecewise para temperatura: g_T(v)
  #   - cT  > 0: efecto positivo inicial (mГЎs calor вҶ’ mГЎs mosquitos)
  #   - cT2 < 0: efecto negativo tras el umbral H_T
  # ---------------------------------------------------------
  gT <- cT * temperatura + cT2 * pmax(temperatura - HT, 0)
  
  # ---------------------------------------------------------
  # FunciГіn piecewise para precipitaciГіn: g_P(v)
  #   - cP  > 0: efecto positivo inicial (mГЎs lluvia вҶ’ mГЎs criaderos)
  #   - cP2 < 0: efecto de lavado tras el umbral H_P
  # ---------------------------------------------------------
  gP <- cP * precipitacion + cP2 * pmax(precipitacion - HP, 0)
  
  # ---------------------------------------------------------
  # EcuaciГіn ETSIR completa (Wang & Zhang, 2025, ec. 1)
  # E(I_t | F_{t-1}) = {c0 + cI*ОЈI_{t-i} + g_T + g_P} * I_{t-1}
  # ---------------------------------------------------------
  mu <- (c0 + cI * acumulado_KI + gT + gP) * I_t_1
  
  # RestricciГіn biolГіgica: la esperanza no puede ser negativa
  mu <- pmax(mu, 1e-6)
  
  return(mu)
}

cat("вң” FunciГіn etsir_pred() definida correctamente.\n")
```

```{r funcion ver-neg}
#==============================================================================
# BLOQUE 2: FUNCIГ“N DE VEROSIMILITUD NEGATIVA (NegBin)
#==============================================================================
# JustificaciГіn teГіrica:
# El artГӯculo asume I_t ~ NegBin(Ој_t, Оё) por la sobredispersiГіn observada
# (varianza >> media). La funciГіn devuelve la verosimilitud NEGATIVA para
# poder usar optimizadores que minimizan (optim, nlminb).
#
# ParГЎmetros a estimar:
#   ОІ = (c0, cI, cP, cP2, cT, cT2, log(Оё))
#   Nota: Оё se parametriza en log para garantizar positividad
#
# Umbrales H_T, H_P se estiman por grid search externo (no por gradiente,
# porque la funciГіn no es diferenciable en los umbrales).
#==============================================================================

etsir_nll <- function(params, datos) {
  # params = c(c0, cI, cP, cP2, cT, cT2, HT, HP, log_theta)
  c0      <- params[1]
  cI      <- params[2]
  cP      <- params[3]
  cP2     <- params[4]
  cT      <- params[5]
  cT2     <- params[6]
  HT      <- params[7]
  HP      <- params[8]
  log_theta <- params[9]
  theta   <- exp(log_theta)
  
  # Calcular esperanza condicional
  mu <- etsir_pred(
    I_t_1        = datos$I_t_1,
    acumulado_KI = datos$acumulado_KI,
    temperatura  = datos$temp_opt,
    precipitacion = datos$precip_opt,
    c0 = c0, cI = cI, cP = cP, cP2 = cP2, HP = HP,
    cT = cT, cT2 = cT2, HT = HT
  )
  
  # Verosimilitud NegBin (log-verosimilitud negativa)
  # dnbinom(x, mu, size) con size = theta
  nll <- -sum(dnbinom(datos$I_t, mu = mu, size = theta, log = TRUE))
  
  # PenalizaciГіn si hay valores no finitos (evita que el optimizador explote)
  if (!is.finite(nll)) nll <- 1e10
  
  return(nll)
}

cat("вң” FunciГіn etsir_nll() definida correctamente.\n")
```

```{r modelo OSA por pais}
#==============================================================================
# BLOQUE 12 CORREGIDO: AJUSTE DEL MODELO ETSIR ONE-STEP-AHEAD POR PAГҚS
#==============================================================================
# Mejoras implementadas:
#   1. ValidaciГіn exhaustiva de datos antes de ajustar
#   2. Mensajes informativos de diagnГіstico
#   3. ExtracciГіn robusta de coeficientes
#   4. Fallback a Poisson si NegBin no converge
#   5. Grid de umbrales mГЎs amplio
#   6. InicializaciГіn adaptativa de theta

library(MASS)

ajustar_etsir_osa <- function(datos_pais, pais_nombre = NULL) {
  
  if (is.null(pais_nombre)) pais_nombre <- unique(datos_pais$pais)[1]
  cat("\nв•җв•җв•җв•җв•җв•җв•җв•җв•җв•җв•җв•җв•җв•җв•җв•җв•җв•җв•җв•җв•җв•җв•җв•җв•җв•җв•җв•җв•җв•җв•җв•җв•җв•җв•җв•җв•җв•җв•җв•җв•җв•җв•җв•җв•җв•җв•җв•җв•җв•җв•җв•җв•җв•җв•җ\n")
  cat("  Ajustando ETSIR One-Step-Ahead para:", pais_nombre, "\n")
  cat("в•җв•җв•җв•җв•җв•җв•җв•җв•җв•җв•җв•җв•җв•җв•җв•җв•җв•җв•җв•җв•җв•җв•җв•җв•җв•җв•җв•җв•җв•җв•җв•җв•җв•җв•җв•җв•җв•җв•җв•җв•җв•җв•җв•җв•җв•җв•җв•җв•җв•җв•җв•җв•җв•җв•җ\n")
  
  # ---------------------------------------------------------
  # PASO 0: ValidaciГіn exhaustiva de datos
  # ---------------------------------------------------------
  cat("  [0/5] Validando datos de entrada...\n")
  
  # Verificar que todas las variables necesarias existen
  vars_requeridas <- c("I_t", "I_t_1", "acumulado_KI", "temp_opt", "precip_opt")
  vars_faltantes <- setdiff(vars_requeridas, colnames(datos_pais))
  
  if (length(vars_faltantes) > 0) {
    stop("Variables faltantes en datos de ", pais_nombre, ": ", 
         paste(vars_faltantes, collapse = ", "))
  }
  
  # Filtrar NAs en variables crГӯticas
  datos_clean <- datos_pais %>%
    filter(!is.na(I_t), !is.na(I_t_1), !is.na(acumulado_KI),
           !is.na(temp_opt), !is.na(precip_opt))
  
  n_original <- nrow(datos_pais)
  n_clean <- nrow(datos_clean)
  
  if (n_clean == 0) {
    stop("No hay datos vГЎlidos despuГ©s de filtrar NAs para ", pais_nombre)
  }
  
  if (n_clean < n_original) {
    cat("    вҡ  Se eliminaron", n_original - n_clean, "filas con NAs\n")
  }
  
  # Verificar que I_t tenga variaciГіn
  if (sd(datos_clean$I_t, na.rm = TRUE) == 0) {
    stop("I_t no tiene variaciГіn en ", pais_nombre, " (todos los valores son iguales)")
  }
  
  cat("    вң” Datos validados:", n_clean, "observaciones\n")
  
  # ---------------------------------------------------------
  # PASO 1: Grid de umbrales (H_T, H_P)
  # ---------------------------------------------------------
  cat("  [1/5] Construyendo grid de umbrales...\n")
  
  # Grid mГЎs amplio basado en percentiles
  HT_candidatos <- quantile(datos_clean$temp_opt, 
                            probs = c(0.10, 0.25, 0.50, 0.75, 0.90), 
                            na.rm = TRUE)
  HP_candidatos <- quantile(datos_clean$precip_opt, 
                            probs = c(0.10, 0.25, 0.50, 0.75, 0.90), 
                            na.rm = TRUE)
  
  grid_umbrales <- expand.grid(HT = HT_candidatos, HP = HP_candidatos)
  cat("    Grid:", nrow(grid_umbrales), "combinaciones\n")
  
  resultados_grid <- data.frame(
    HT = numeric(), HP = numeric(), 
    AIC = numeric(), logLik = numeric(),
    c0 = numeric(), cI = numeric(),
    cP = numeric(), cP2 = numeric(),
    cT = numeric(), cT2 = numeric(),
    theta = numeric(),
    convergio = logical()
  )
  
  # ---------------------------------------------------------
  # PASO 2: Para cada (H_T, H_P), ajustar glm.nb
  # ---------------------------------------------------------
  cat("  [2/5] Ajustando modelos en grid...\n")
  
  n_convergio <- 0
  
  for (i in seq_len(nrow(grid_umbrales))) {
    HT_cand <- grid_umbrales$HT[i]
    HP_cand <- grid_umbrales$HP[i]
    
    # Construir variables piecewise para este par de umbrales
    datos_tmp <- datos_clean %>%
      mutate(
        temp_tramo1  = temp_opt,
        temp_tramo2  = pmax(temp_opt - HT_cand, 0),
        precip_tramo1 = precip_opt,
        precip_tramo2 = pmax(precip_opt - HP_cand, 0)
      )
    
    # Intentar ajustar NegBin
    mod <- tryCatch({
      # Primer intento con init.theta = 1.5
      MASS::glm.nb(
        I_t ~ I_t_1 + acumulado_KI + 
              temp_tramo1 + temp_tramo2 + 
              precip_tramo1 + precip_tramo2,
        data = datos_tmp,
        control = glm.control(maxit = 500, warn.complete.convergence = FALSE),
        init.theta = 1.5,
        link = "log"
      )
    }, error = function(e) {
      # Si falla, intentar sin init.theta
      tryCatch({
        MASS::glm.nb(
          I_t ~ I_t_1 + acumulado_KI + 
                temp_tramo1 + temp_tramo2 + 
                precip_tramo1 + precip_tramo2,
          data = datos_tmp,
          control = glm.control(maxit = 500, warn.complete.convergence = FALSE),
          link = "log"
        )
      }, error = function(e2) {
        # Si NegBin falla completamente, intentar Poisson
        tryCatch({
          glm(
            I_t ~ I_t_1 + acumulado_KI + 
                temp_tramo1 + temp_tramo2 + 
                precip_tramo1 + precip_tramo2,
            data = datos_tmp,
            family = poisson(link = "log"),
            control = glm.control(maxit = 500)
          )
        }, error = function(e3) NULL)
      })
    })
    
    # Extraer resultados si el modelo convergiГі
    if (!is.null(mod) && !inherits(mod, "try-error")) {
      # Verificar que el modelo tenga coeficientes vГЎlidos
      coefs <- coef(mod)
      
      if (!is.null(coefs) && length(coefs) > 0 && all(is.finite(coefs))) {
        # Extraer coeficientes de forma robusta
        c0_val <- if ("(Intercept)" %in% names(coefs)) coefs["(Intercept)"] else NA
        cI_val <- if ("I_t_1" %in% names(coefs)) coefs["I_t_1"] else NA
        cP_val <- if ("precip_tramo1" %in% names(coefs)) coefs["precip_tramo1"] else NA
        cP2_val <- if ("precip_tramo2" %in% names(coefs)) coefs["precip_tramo2"] else NA
        cT_val <- if ("temp_tramo1" %in% names(coefs)) coefs["temp_tramo1"] else NA
        cT2_val <- if ("temp_tramo2" %in% names(coefs)) coefs["temp_tramo2"] else NA
        
        # Theta solo para NegBin
        theta_val <- if (inherits(mod, "negbin")) mod$theta else NA
        
        resultados_grid <- rbind(resultados_grid, data.frame(
          HT = HT_cand, HP = HP_cand,
          AIC = AIC(mod),
          logLik = as.numeric(logLik(mod)),
          c0 = c0_val, cI = cI_val,
          cP = cP_val, cP2 = cP2_val,
          cT = cT_val, cT2 = cT2_val,
          theta = theta_val,
          convergio = TRUE
        ))
        
        n_convergio <- n_convergio + 1
      }
    }
  }
  
  cat("    вң” Modelos convergidos:", n_convergio, "/", nrow(grid_umbrales), "\n")
  
  if (nrow(resultados_grid) == 0) {
    warning("NingГәn modelo convergiГі para ", pais_nombre, 
            ". Verifique que las variables tengan variaciГіn y no estГ©n perfectamente colineales.")
    return(NULL)
  }
  
  # ---------------------------------------------------------
  # PASO 3: Seleccionar mejor combinaciГіn por AIC
  # ---------------------------------------------------------
  cat("  [3/5] Seleccionando mejor modelo por AIC...\n")
  
  mejor_idx <- which.min(resultados_grid$AIC)
  mejor <- resultados_grid[mejor_idx, ]
  
  cat("    вң” Mejor modelo:\n")
  cat("      H_T =", round(mejor$HT, 2), "В°C | H_P =", round(mejor$HP, 2), "mm\n")
  cat("      AIC =", round(mejor$AIC, 2), "\n")
  if (!is.na(mejor$theta)) {
    cat("      Оё (dispersiГіn) =", round(mejor$theta, 3), "\n")
  }
  
  # ---------------------------------------------------------
  # PASO 4: Reconstruir el modelo final con los mejores umbrales
  # ---------------------------------------------------------
  cat("  [4/5] Reconstruyendo modelo final...\n")
  
  datos_finales <- datos_clean %>%
    mutate(
      temp_tramo1   = temp_opt,
      temp_tramo2   = pmax(temp_opt - mejor$HT, 0),
      precip_tramo1 = precip_opt,
      precip_tramo2 = pmax(precip_opt - mejor$HP, 0)
    )
  
  # Ajustar modelo final
  modelo_final <- tryCatch({
    if (!is.na(mejor$theta)) {
      MASS::glm.nb(
        I_t ~ I_t_1 + acumulado_KI + 
              temp_tramo1 + temp_tramo2 + 
              precip_tramo1 + precip_tramo2,
        data = datos_finales,
        control = glm.control(maxit = 1000),
        init.theta = mejor$theta
      )
    } else {
      glm(
        I_t ~ I_t_1 + acumulado_KI + 
              temp_tramo1 + temp_tramo2 + 
              precip_tramo1 + precip_tramo2,
        data = datos_finales,
        family = poisson(link = "log"),
        control = glm.control(maxit = 1000)
      )
    }
  }, error = function(e) {
    warning("No se pudo reconstruir el modelo final para ", pais_nombre)
    NULL
  })
  
  if (is.null(modelo_final)) {
    return(NULL)
  }
  
  # ---------------------------------------------------------
  # PASO 5: Predicciones y residuos
  # ---------------------------------------------------------
  cat("  [5/5] Calculando predicciones y mГ©tricas...\n")
  
  datos_finales$mu_osa <- predict(modelo_final, type = "response")
  datos_finales$residuo_osa <- datos_finales$I_t - datos_finales$mu_osa
  
  # MГ©tricas de evaluaciГіn
  ss_res <- sum(datos_finales$residuo_osa^2, na.rm = TRUE)
  ss_tot <- sum((datos_finales$I_t - mean(datos_finales$I_t, na.rm = TRUE))^2, na.rm = TRUE)
  R2 <- 1 - ss_res / ss_tot
  RMSE <- sqrt(mean(datos_finales$residuo_osa^2, na.rm = TRUE))
  
  cat("    вң” MГ©tricas OSA:\n")
  cat("      RВІ   =", round(R2, 4), "\n")
  cat("      RMSE =", round(RMSE, 2), "\n\n")
  
  # ---------------------------------------------------------
  # Retornar lista con todos los resultados
  # ---------------------------------------------------------
  return(list(
    pais           = pais_nombre,
    modelo         = modelo_final,
    datos          = datos_finales,
    umbrales       = c(HT = mejor$HT, HP = mejor$HP),
    coeficientes   = c(c0 = mejor$c0, cI = mejor$cI,
                       cP = mejor$cP, cP2 = mejor$cP2,
                       cT = mejor$cT, cT2 = mejor$cT2),
    theta          = mejor$theta,
    metricas       = c(AIC = mejor$AIC, R2 = R2, RMSE = RMSE),
    grid_completo  = resultados_grid
  ))
}

cat("вң” FunciГіn ajustar_etsir_osa() corregida y lista para usar.\n")
```

```{r ajuste modelo OSA}
#==============================================================================
# DIAGNГ“STICO PRE-AJUSTE: Verificar que los datos estГЎn listos
#==============================================================================
# 
# cat("  DIAGNГ“STICO DE DATOS PARA MODELADO ETSIR\n")
# 
# # Verificar cada paГӯs
# for (p in unique(datos_master$pais)) {
#   cat("в”Җв”Җ", p, "в”Җв”Җ\n")
#   
#   datos_p <- datos_master %>% filter(pais == p)
#   
#   # 1. Verificar NAs
#   nas_criticos <- sum(is.na(datos_p$I_t) | is.na(datos_p$I_t_1) | 
#                        is.na(datos_p$acumulado_KI) | 
#                        is.na(datos_p$temp_opt) | is.na(datos_p$precip_opt))
#   cat("  NAs en variables crГӯticas:", nas_criticos, "\n")
#   
#   # 2. Verificar variaciГіn
#   cat("  Rango I_t:", range(datos_p$I_t, na.rm = TRUE), "\n")
#   cat("  Rango temp_opt:", round(range(datos_p$temp_opt, na.rm = TRUE), 2), "\n")
#   cat("  Rango precip_opt:", round(range(datos_p$precip_opt, na.rm = TRUE), 2), "\n")
#   
#   # 3. Verificar multicolinealidad
#   cor_matrix <- cor(datos_p %>% select(I_t_1, acumulado_KI, temp_opt, precip_opt),
#                     use = "complete.obs")
#   cor_altas <- sum(abs(cor_matrix[upper.tri(cor_matrix)]) > 0.95)
#   cat("  Pares con |r| > 0.95:", cor_altas, "\n")
#   
#   # 4. Prueba rГЎpida de glm.nb
#   datos_test <- datos_p %>%
#     filter(!is.na(I_t), !is.na(I_t_1), !is.na(acumulado_KI),
#            !is.na(temp_opt), !is.na(precip_opt)) %>%
#     mutate(
#       temp_tramo1 = temp_opt,
#       temp_tramo2 = pmax(temp_opt - median(temp_opt), 0),
#       precip_tramo1 = precip_opt,
#       precip_tramo2 = pmax(precip_opt - median(precip_opt), 0)
#     )
#   
#   mod_test <- tryCatch({
#     MASS::glm.nb(
#       I_t ~ I_t_1 + acumulado_KI + temp_tramo1 + temp_tramo2 + 
#             precip_tramo1 + precip_tramo2,
#       data = datos_test,
#       control = glm.control(maxit = 250),
#       init.theta = 1.5
#     )
#   }, error = function(e) {
#     cat("  вҡ  Error en prueba glm.nb:", e$message, "\n")
#     NULL
#   })
#   
#   if (!is.null(mod_test)) {
#     cat("  вң” Prueba glm.nb: CONVERGIГ“ (AIC =", round(AIC(mod_test), 1), ")\n")
#   } else {
#     cat("  вң— Prueba glm.nb: FALLГ“\n")
#   }
#   
#   cat("\n")
# }
# 
# cat("вң” DiagnГіstico completo. Si todas las pruebas fallan, revise la escala de las variables.\n")

#==============================================================================
# BLOQUE 4: AJUSTE DEL MODELO ETSIR-OSA PARA LOS 5 PAГҚSES
#==============================================================================

# Filtrar datos listos para modelado (sin NAs en variables crГӯticas)
datos_modelado <- datos_master %>%
  filter(!is.na(I_t), !is.na(I_t_1), !is.na(acumulado_KI),
         !is.na(temp_opt), !is.na(precip_opt))

# Ajustar por paГӯs
resultados_etsir_osa <- datos_modelado %>%
  split(.$pais) %>%
  map(~ ajustar_etsir_osa(.x))

# Consolidar mГ©tricas en tabla
tabla_metricas_osa <- map_dfr(resultados_etsir_osa, ~ {
  tibble(
    PaГӯs     = .x$pais,
    `H_T (В°C)` = round(.x$umbrales["HT"], 2),
    `H_P (mm)` = round(.x$umbrales["HP"], 2),
    `cвӮҖ`     = round(.x$coeficientes["c0"], 4),
    `c_I`    = round(.x$coeficientes["cI"], 4),
    `c_T`    = round(.x$coeficientes["cT"], 4),
    `c_T'`   = round(.x$coeficientes["cT2"], 4),
    `c_P`    = round(.x$coeficientes["cP"], 4),
    `c_P'`   = round(.x$coeficientes["cP2"], 4),
    `Оё`      = round(.x$theta, 3),
    AIC      = round(.x$metricas["AIC"], 1),
    `RВІ`     = round(.x$metricas["R2"], 4),
    RMSE     = round(.x$metricas["RMSE"], 1)
  )
})

# Renderizar tabla
tabla_metricas_osa %>%
  kbl(caption = "Resultados del Modelo ETSIR One-Step-Ahead por PaГӯs",
      format = "html", escape = FALSE) %>%
  kable_styling(bootstrap_options = c("striped", "hover", "condensed"),
                full_width = TRUE) %>%
  row_spec(0, bold = TRUE, background = "#2c3e50", color = "white")
```  
```{r analisis OSA}
#==============================================================================
# BLOQUE 5: DIAGNГ“STICO DEL MODELO ETSIR-OSA
#==============================================================================

# ---------------------------------------------------------
# 14.1 GrГЎfico de series observadas vs. predichas (OSA)
# ---------------------------------------------------------
datos_predichos <- map_dfr(resultados_etsir_osa, ~ .x$datos)

ggplot(datos_predichos, aes(x = fecha_semana)) +
  geom_line(aes(y = I_t, color = "Observado"), linewidth = 0.5) +
  geom_line(aes(y = mu_osa, color = "Predicho OSA"), 
            linewidth = 0.6, linetype = "dashed") +
  facet_wrap(~ pais, scales = "free_y", ncol = 2) +
  scale_color_manual(values = c("Observado" = "#2c3e50", 
                                 "Predicho OSA" = "#e74c3c")) +
  scale_x_date(date_breaks = "2 years", date_labels = "%Y") +
  scale_y_continuous(labels = comma_format()) +
  labs(
    title    = "Modelo ETSIR One-Step-Ahead: Observado vs. Predicho",
    subtitle = "Las lГӯneas rojas punteadas son las predicciones Ој_t del modelo",
    x = "Fecha", y = "Casos semanales", color = "Serie"
  ) +
  theme_minimal(base_size = 11) +
  theme(legend.position = "bottom",
        strip.background = element_rect(fill = "#34495e"),
        strip.text = element_text(color = "white", face = "bold"))

# ---------------------------------------------------------
# 14.2 GrГЎfico de residuos (homocedasticidad)
# ---------------------------------------------------------
ggplot(datos_predichos, aes(x = mu_osa, y = residuo_osa, color = pais)) +
  geom_point(alpha = 0.3, size = 0.8) +
  geom_hline(yintercept = 0, linetype = "dashed", color = "black") +
  geom_smooth(method = "loess", se = FALSE, color = "red", linewidth = 0.8) +
  facet_wrap(~ pais, scales = "free", ncol = 3) +
  scale_color_manual(values = PALETA_PAISES) +
  scale_y_continuous(labels = comma_format()) +
  labs(
    title    = "Residuos del Modelo ETSIR-OSA",
    subtitle = "PatrГіn horizontal = buen ajuste; curva = posible misspecification",
    x = "Valor ajustado (Ој_t)", y = "Residuo (I_t - Ој_t)", color = "PaГӯs"
  ) +
  theme_minimal(base_size = 11) +
  theme(legend.position = "none")

# ---------------------------------------------------------
# 14.3 ACF de residuos (verificar independencia)
# ---------------------------------------------------------
par(mfrow = c(2, 3))
for (p in unique(datos_predichos$pais)) {
  residuos_pais <- datos_predichos %>%
    filter(pais == p) %>%
    pull(residuo_osa)
  acf(residuos_pais, main = p, lag.max = 30, 
      col = "#e74c3c", lwd = 2)
}
par(mfrow = c(1, 1))
cat("\n  вҶ’ Si la ACF decae rГЎpidamente, el modelo captura bien la dinГЎmica.\n")
cat("  вҶ’ Si hay picos significativos en rezagos altos, se requiere MSA.\n")
```  


### 1pausa
:::

::: {#seccion-2-2 .content-card}
```{r estimacion MSA, eval=FALSE, include=FALSE}
# ==============================================================================
# 1. FUNCIГ“N DE PГүRDIDA NATIVA MATRICIAL (ULTRARRГҒPIDA)
# ==============================================================================
msa_loss_core_vectorized <- function(params, I_s, T_s, P_s, K_I, K_max) {
  c0 <- params[1]; cI <- params[2]; cT <- params[3]
  cT_p <- params[4]; cP <- params[5]; cP_p <- params[6]
  HT_s <- params[7]; HP_s <- params[8]
  
  n <- length(I_s)
  valid_t <- (K_I + 1):(n - K_max)
  n_valid <- length(valid_t)
  
  if (n_valid <= 0) return(Inf)
  
  # Matrices de condiciones ambientales futuras
  idx_future <- outer(valid_t, 0:(K_max - 1), "+")
  env_T_matrix <- matrix(T_s[idx_future], nrow = n_valid)
  env_P_matrix <- matrix(P_s[idx_future], nrow = n_valid)
  
  # Matriz de estados histГіricos (Shift Register)
  idx_history <- outer(valid_t - 1, 0:(K_I - 1), "-")
  state_matrix <- matrix(I_s[idx_history], nrow = n_valid)
  
  preds_matrix <- matrix(0, nrow = n_valid, ncol = K_max)
  
  # RecursiГіn MSA vectorizada
  for(k in 1:K_max) {
    I_t_minus_1 <- state_matrix[, 1]
    acum_I <- rowSums(state_matrix)
    
    gT <- cT * env_T_matrix[, k] + cT_p * pmax(env_T_matrix[, k] - HT_s, 0)
    gP <- cP * env_P_matrix[, k] + cP_p * pmax(env_P_matrix[, k] - HP_s, 0)
    
    mu <- (c0 + cI * acum_I + gT + gP) * I_t_minus_1
    mu <- pmax(mu, 1e-4)
    
    preds_matrix[, k] <- mu
    
    if(K_I > 1) {
      state_matrix <- cbind(mu, state_matrix[, 1:(K_I - 1), drop = FALSE])
    } else {
      state_matrix <- matrix(mu, ncol = 1)
    }
  }
  
  idx_obs <- outer(valid_t, 1:K_max, "+")
  obs_matrix <- matrix(I_s[idx_obs], nrow = n_valid)
  
  total_loss <- sum((obs_matrix - preds_matrix)^2, na.rm = TRUE)
  return(total_loss + 0.01 * sum(params[1:6]^2))
}

# ==============================================================================
# 2. FUNCIГ“N DE AJUSTE POR PAГҚS CON MГүTRICAS DE VALIDACIГ“N
# ==============================================================================
ajustar_msa_pais_completo <- function(df_pais, pais_nombre, K_I = 8, K_max = 4) {
  cat(sprintf("\nProcesando MSA para: %s...\n", pais_nombre))
  
  # Extraer vectores escalados
  I_s <- df_pais$I_t_scaled
  T_s <- df_pais$temp_scaled
  P_s <- df_pais$precip_scaled
  
  # Variables originales para mГ©tricas finales
  I_orig <- df_pais$I_t
  T_orig <- df_pais$temp_original %if_null% df_pais$temp_opt
  P_orig <- df_pais$precip_original %if_null% df_pais$precip_opt
  
  # --- Grid Search para Umbrales ---
  HT_grid <- quantile(T_s, probs = seq(0.2, 0.8, length.out = 5), na.rm = TRUE)
  HP_grid <- quantile(P_s, probs = seq(0.2, 0.8, length.out = 5), na.rm = TRUE)
  grid <- expand.grid(HT = HT_grid, HP = HP_grid)
  grid$loss <- Inf
  
  for(i in 1:nrow(grid)) {
    params_init <- c(1.2, -0.01, 0.05, -0.02, 0.05, -0.02, grid$HT[i], grid$HP[i])
    
    opt_grid <- tryCatch({
      suppressWarnings(optim(
        par = params_init[1:6], 
        fn = function(p) msa_loss_core_vectorized(
          c(p, grid$HT[i], grid$HP[i]), I_s, T_s, P_s, K_I, K_max),
        method = "L-BFGS-B",
        lower = c(0.1, -2, 0.001, -2, 0.001, -2),
        upper = c(5.0, -1e-4, 2.0, -1e-4, 2.0, -1e-4),
        control = list(maxit = 100, factr = 1e9)
      ))
    }, error = function(e) list(value = Inf))
    
    grid$loss[i] <- opt_grid$value
  }
  
  mejor_grid <- grid[which.min(grid$loss), ]
  HT_opt <- mejor_grid$HT
  HP_opt <- mejor_grid$HP
  
  # --- OptimizaciГіn Final ---
  params_final_init <- c(1.2, -0.01, 0.05, -0.02, 0.05, -0.02)
  
  optim_result <- tryCatch({
    suppressWarnings(optim(
      par = params_final_init,
      fn = function(p) msa_loss_core_vectorized(
        c(p, HT_opt, HP_opt), I_s, T_s, P_s, K_I, K_max),
      method = "L-BFGS-B",
      lower = c(0.1, -5, 0.001, -5, 0.001, -5),
      upper = c(10, -1e-4, 5, -1e-4, 5, -1e-4),
      control = list(maxit = 500, factr = 1e8)
    ))
  }, error = function(e) list(par = params_final_init, 
                             counts = c("function"=0), value = NA))
  
  # Fallback robusto
  if(is.null(optim_result$counts) || optim_result$counts["function"] <= 1) {
    optim_result <- suppressWarnings(optim(
      par = params_final_init,
      fn = function(p) msa_loss_core_vectorized(
        c(p, HT_opt, HP_opt), I_s, T_s, P_s, K_I, K_max),
      method = "Nelder-Mead",
      control = list(maxit = 500)
    ))
  }
  
  # --- Des-escalado de ParГЎmetros ---
  HT_orig <- HT_opt * 5 + 25
  HP_orig <- HP_opt * 100 + 200
  
  params_estimados <- c(
    c0 = optim_result$par[1],
    cI = optim_result$par[2],
    cT = optim_result$par[3],
    cT_p = optim_result$par[4],
    cP = optim_result$par[5],
    cP_p = optim_result$par[6],
    HT_s = HT_opt,
    HP_s = HP_opt
  )
  
  # --- Generar Predicciones para ValidaciГіn ---
  # SimulaciГіn one-step-ahead para diagnГіstico de residuos
  n <- length(I_s)
  preds_osa <- numeric(n)
  
  for(t in (K_I + 1):n) {
    state <- I_s[(t-1):(t-K_I)]
    I_t_minus_1 <- state[1]
    acum_I <- sum(state)
    
    gT <- params_estimados["cT"] * T_s[t] + 
          params_estimados["cT_p"] * pmax(T_s[t] - HT_opt, 0)
    gP <- params_estimados["cP"] * P_s[t] + 
          params_estimados["cP_p"] * pmax(P_s[t] - HP_opt, 0)
    
    mu <- (params_estimados["c0"] + params_estimados["cI"] * acum_I + gT + gP) * I_t_minus_1
    preds_osa[t] <- max(mu, 1e-4)
  }
  
  # Convertir predicciones a escala original
  preds_osa_orig <- preds_osa * 1000
  residuos <- I_orig - preds_osa_orig
  residuos_esc <- residuos / sd(I_orig, na.rm = TRUE)
  
  # --- MГ©tricas de Bondad de Ajuste ---
  ss_res <- sum(residuos^2, na.rm = TRUE)
  ss_tot <- sum((I_orig - mean(I_orig, na.rm = TRUE))^2, na.rm = TRUE)
  R2 <- 1 - ss_res / ss_tot
  RMSE <- sqrt(mean(residuos^2, na.rm = TRUE))
  MAE <- mean(abs(residuos), na.rm = TRUE)
  MAPE <- mean(abs(residuos / (I_orig + 1)) * 100, na.rm = TRUE)
  
  # Prueba de Ljung-Box (white noise test)
  residuos_limpios <- residuos_esc[!is.na(residuos_esc)]
  ljung_box <- tryCatch({
    Box.test(residuos_limpios, lag = 20, type = "Ljung-Box")
  }, error = function(e) list(p.value = NA))
  
  # --- Retornar Resultados Completos ---
  list(
    tabla = tibble(
      Pais = pais_nombre,
      c0 = round(optim_result$par[1], 4),
      cI = round(optim_result$par[2], 4),
      cT = round(optim_result$par[3], 4),
      cT_prime = round(optim_result$par[4], 4),
      cP = round(optim_result$par[5], 4),
      cP_prime = round(optim_result$par[6], 4),
      `H_T (В°C)` = round(HT_orig, 2),
      `H_P (mm)` = round(HP_orig, 2),
      R2 = round(R2, 4),
      RMSE = round(RMSE, 2),
      MAE = round(MAE, 2),
      MAPE = round(MAPE, 2),
      `Ljung-Box (p)` = round(ljung_box$p.value, 4),
      Iteraciones = optim_result$counts["function"],
      Loss_MSA = round(optim_result$value, 2)
    ),
    datos_validacion = tibble(
      pais = pais_nombre,
      semana = seq_along(I_orig),
      I_obs = I_orig,
      I_pred = preds_osa_orig,
      residuos = residuos,
      residuos_std = residuos_esc,
      temp = T_orig,
      precip = P_orig
    ),
    params = params_estimados,
    umbrales = c(HT = HT_orig, HP = HP_orig)
  )
}

# Auxiliar
`%if_null%` <- function(a, b) if (is.null(a) || length(a) == 0) b else a

# ==============================================================================
# 3. EJECUCIГ“N DEL PIPELINE INDUSTRIAL
# ==============================================================================
paises_objetivo <- c("Colombia", "Costa Rica", "Honduras", 
                     "MГ©xico", "RepГәblica Dominicana")

cat("\n INICIANDO PIPELINE VECTORIZADO CON VALIDACIГ“N...\n")

resultados_completos <- map(paises_objetivo, function(pais) {
  df_temp <- datos_etsir_final %>% filter(pais == !!pais)
  
  if(nrow(df_temp) == 0 && exists("datos_modelado")) {
    df_temp <- datos_modelado %>% filter(pais == !!pais)
  }
  
  tryCatch({
    ajustar_msa_pais_completo(df_temp, pais, K_I = 8, K_max = 4)
  }, error = function(e) {
    cat(sprintf("Error en %s: %s\n", pais, e$message))
    NULL
  })
}) %>% set_names(paises_objetivo)

# Consolidar tabla de resultados
tabla_msa_final <- map_dfr(resultados_completos, ~ .x$tabla) %>%
  filter(!is.na(c0))

# Consolidar datos de validaciГіn
datos_validacion <- map_dfr(resultados_completos, ~ .x$datos_validacion) %>%
  filter(!is.na(I_obs))

cat("\nPIPELINE COMPLETADO CON VALIDACIГ“N.\n\n")

# ==============================================================================
# 4. TABLA DE RESULTADOS CON MГүTRICAS DE VALIDACIГ“N
# ==============================================================================
tabla_msa_final %>%
  rename(
    "$c_0$" = c0, "$c_I$" = cI, "$c_T$" = cT, "$c'_T$" = cT_prime,
    "$c_P$" = cP, "$c'_P$" = cP_prime
  ) %>%
  kbl(
    format = "html",
    escape = FALSE,
    caption = "ParГЎmetros ETSIR-MSA con MГ©tricas de ValidaciГіn EstadГӯstica",
    digits = c(0, 4, 4, 4, 4, 4, 4, 2, 2, 4, 2, 2, 2, 4, 0, 2)
  ) %>%
  kable_styling(
    bootstrap_options = c("striped", "hover", "condensed", "responsive"),
    full_width = FALSE,
    position = "center",
    font_size = 11
  ) %>%
  row_spec(0, bold = TRUE, color = "white", background = "#2c3e50") %>%
  column_spec(1, bold = TRUE, color = "#2c3e50") %>%
  column_spec(10:13, background = "#e8f4f8") %>% # Resaltar mГ©tricas
  footnote(
    general = paste(
      "EstimaciГіn MSA (K=4 pasos). Variables escaladas: I/1000, T=(T-25)/5, P=(P-200)/100.",
      "RВІ calculado sobre predicciones one-step-ahead para diagnГіstico.",
      "Ljung-Box HвӮҖ: residuos son ruido blanco (p > 0.05 indica buen ajuste)."
    ),
    general_title = "Nota: ",
    footnote_as_chunk = TRUE
  )

# ==============================================================================
# 5. GRГҒFICOS DE VALIDACIГ“N DEL MODELO
# ==============================================================================

# --- 5.1 Series Observadas vs Ajustadas ---
p_series <- ggplot(datos_validacion, aes(x = semana)) +
  geom_line(aes(y = I_obs), color = "#2c3e50", linewidth = 0.6, alpha = 0.8) +
  geom_line(aes(y = I_pred), color = "#e74c3c", linewidth = 0.5, 
            linetype = "dashed", alpha = 0.9) +
  facet_wrap(~ pais, scales = "free_y", ncol = 2) +
  scale_y_continuous(labels = scales::comma) +
  labs(
    title = "ValidaciГіn del Modelo ETSIR-MSA: Series Observadas vs Ajustadas",
    subtitle = "Ajuste one-step-ahead para diagnГіstico de residuos",
    x = "Semana EpidemiolГіgica",
    y = "Casos de Dengue",
    caption = "LГӯnea sГіlida = Observado | LГӯnea punteada = Predicho por ETSIR-MSA"
  ) +
  theme_minimal(base_size = 11) +
  theme(
    strip.background = element_rect(fill = "#34495e"),
    strip.text = element_text(color = "white", face = "bold"),
    plot.title = element_text(face = "bold", color = "#2c3e50"),
    panel.grid.minor = element_blank()
  )

print(p_series)

# --- 5.2 DiagnГіstico de Residuos ---
p_residuos <- datos_validacion %>%
  filter(!is.na(residuos_std)) %>%
  ggplot(aes(x = semana, y = residuos_std)) +
  geom_hline(yintercept = 0, color = "gray40", linetype = "dashed") +
  geom_hline(yintercept = c(-2, 2), color = "#e74c3c", 
             linetype = "dotted", alpha = 0.6) +
  geom_point(size = 0.8, alpha = 0.5, color = "#3498db") +
  facet_wrap(~ pais, scales = "free_y", ncol = 2) +
  labs(
    title = "AnГЎlisis de Residuos Estandarizados",
    subtitle = "VerificaciГіn de supuesto de ruido blanco (Вұ2 DE)",
    x = "Semana EpidemiolГіgica",
    y = "Residuo Estandarizado"
  ) +
  theme_minimal(base_size = 11) +
  theme(
    strip.background = element_rect(fill = "#34495e"),
    strip.text = element_text(color = "white", face = "bold"),
    plot.title = element_text(face = "bold", color = "#2c3e50"),
    panel.grid.minor = element_blank()
  )

print(p_residuos)

# --- 5.3 ACF de Residuos (Prueba de White Noise) ---
# Calcular ACF por paГӯs
acf_data <- datos_validacion %>%
  filter(!is.na(residuos_std)) %>%
  group_by(pais) %>%
  do({
    acf_vals <- acf(.$residuos_std, lag.max = 30, plot = FALSE)
    tibble(
      pais = .$pais[1],
      lag = acf_vals$lag[,1,1],
      acf = acf_vals$acf[,1,1]
    )
  }) %>%
  ungroup()

# LГӯmites de significancia (95%)
n_obs <- datos_validacion %>% group_by(pais) %>% summarise(n = n()) %>% pull(n)
limite <- 1.96 / sqrt(n_obs[1]) # AproximaciГіn

p_acf <- ggplot(acf_data, aes(x = lag, y = acf)) +
  geom_hline(yintercept = 0, color = "gray40") +
  geom_hline(yintercept = c(-limite, limite), 
             color = "#e74c3c", linetype = "dashed", alpha = 0.7) +
  geom_segment(aes(xend = lag, yend = 0), 
               color = "#3498db", linewidth = 0.8) +
  facet_wrap(~ pais, ncol = 2) +
  labs(
    title = "FunciГіn de AutocorrelaciГіn (ACF) de Residuos",
    subtitle = sprintf("LГӯmites de significancia 95%%: Вұ%.3f", limite),
    x = "Retraso (semanas)",
    y = "AutocorrelaciГіn"
  ) +
  theme_minimal(base_size = 11) +
  theme(
    strip.background = element_rect(fill = "#34495e"),
    strip.text = element_text(color = "white", face = "bold"),
    plot.title = element_text(face = "bold", color = "#2c3e50"),
    panel.grid.minor = element_blank()
  )

print(p_acf)

# --- 5.4 Curvas de Respuesta Ambiental (V-Invertida) ---
curvas_ambientales <- map_dfr(resultados_completos, function(res) {
  if(is.null(res)) return(NULL)
  
  # FunciГіn interna para extraer nГәmeros garantizando que no devuelva NA/NULL
  extrae_seguro <- function(objeto, llaves_posibles, default_val = 0) {
    for (llave in llaves_posibles) {
      val <- objeto[llave]
      if (length(val) > 0 && !is.na(val) && !is.null(val[])) return(as.numeric(val))
    }
    return(default_val)
  }
  
  params <- res$params
  
  # Extraer umbrales originales de forma segura (buscando todas las etiquetas posibles)
  HT <- extrae_seguro(res$umbrales, c("HT_original", "HT", "HT_orig"), default_val = 25)
  HP <- extrae_seguro(res$umbrales, c("HP_original", "HP", "HP_orig"), default_val = 200)
  
  # Extraer umbrales re-escalados necesarios para la ecuaciГіn matemГЎtica del pmax
  HT_s <- extrae_seguro(params, c("HT_s", "HT_scaled", "HT"), default_val = 0)
  HP_s <- extrae_seguro(params, c("HP_s", "HP_scaled", "HP"), default_val = 0)
  
  # Extraer coeficientes climatolГіgicos con sus nombres o variantes con comilla (')
  cT   <- extrae_seguro(params, c("cT", "cT_s"))
  cT_p <- extrae_seguro(params, c("cT_prime", "cT_p", "cT'"))
  cP   <- extrae_seguro(params, c("cP", "cP_s"))
  cP_p <- extrae_seguro(params, c("cP_prime", "cP_p", "cP'"))
  
  # Extraer nombre del paГӯs de forma segura
  nombre_pais <- if(!is.null(res$pais)) res$pais else if(!is.null(res$datos_validacion$pais[1])) res$datos_validacion$pais[1] else "Desconocido"
  
  # 1. Curva de temperatura
  temp_seq <- seq(HT - 8, HT + 8, length.out = 100)
  gT_vals  <- cT * (temp_seq - 25)/5 + cT_p * pmax((temp_seq - 25)/5 - HT_s, 0)
  
  curva_temp <- tibble(
    pais     = nombre_pais,
    variable = "Temperatura",
    valor    = temp_seq,
    efecto   = gT_vals,
    umbral   = HT
  )
  
  # 2. Curva de precipitaciГіn (Evitando secuencias negativas en milГӯmetros)
  precip_seq <- seq(max(0, HP - 150), HP + 250, length.out = 100)
  gP_vals    <- cP * (precip_seq - 200)/100 + cP_p * pmax((precip_seq - 200)/100 - HP_s, 0)
  
  curva_precip <- tibble(
    pais     = nombre_pais,
    variable = "PrecipitaciГіn",
    valor    = precip_seq,
    efecto   = gP_vals,
    umbral   = HP
  )
  
  bind_rows(curva_temp, curva_precip)
})

# --- CГіdigo para Graficar las Curvas de Respuesta ClimatolГіgica ---
p_curvas <- ggplot(curvas_ambientales, aes(x = valor, y = efecto, color = pais)) +
  geom_line(linewidth = 1) +
  geom_vline(aes(xintercept = umbral), linetype = "dashed", alpha = 0.5, color = "gray30") +
  facet_wrap(variable ~ pais, scales = "free_x", ncol = 5) + 
  labs(
    title = "Efectos Marginales Ambientales en el Modelo ETSIR-MSA",
    subtitle = "RepresentaciГіn matemГЎtica de la hipГіtesis de la V-Invertida (Umbral CrГӯtico)",
    x = "Valor ClimГЎtico (Original)",
    y = "Impacto en el Log-R0",
    color = "PaГӯs"
  ) +
  theme_minimal(base_size = 11) +
  theme(
    strip.background = element_rect(fill = "#2c3e50"),
    strip.text       = element_text(color = "white", face = "bold"),
    legend.position  = "none"
  )

print(p_curvas)

p_curvas <- ggplot(curvas_ambientales, aes(x = valor, y = efecto)) +
  geom_line(color = "#3498db", linewidth = 1.2) +
  geom_vline(aes(xintercept = umbral), 
             color = "#e74c3c", linetype = "dashed", linewidth = 0.8) +
  facet_grid(variable ~ pais, scales = "free") +
  labs(
    title = "Funciones de Respuesta Ambiental (Forma V-Invertida)",
    subtitle = "Efecto no lineal de temperatura y precipitaciГіn sobre la transmisiГіn",
    x = "Variable Ambiental (В°C o mm)",
    y = "Efecto sobre Tasa de ReproducciГіn",
    caption = "LГӯnea roja punteada = Umbral crГӯtico (H_T o H_P)"
  ) +
  theme_minimal(base_size = 11) +
  theme(
    strip.background = element_rect(fill = "#34495e"),
    strip.text = element_text(color = "white", face = "bold"),
    plot.title = element_text(face = "bold", color = "#2c3e50"),
    panel.grid.minor = element_blank()
  )

print(p_curvas)

# ==============================================================================
# 6. VALIDACIГ“N DE RESTRICCIONES BIOLГ“GICAS
# ==============================================================================
cat("\n", rep("=", 70), "\n", sep = "")
cat("VALIDACIГ“N DE RESTRICCIONES BIOLГ“GICAS Y ESTADГҚSTICAS\n")
cat(rep("=", 70), "\n\n", sep = "")

validacion_biologica <- tabla_msa_final %>%
  mutate(
    `c0 > 0`      = c0 > 0,
    `cI < 0`      = cI < 0,
    `cT > 0`      = cT > 0,
    `cT' < 0`     = cT_prime < 0,
    `cP > 0`      = cP > 0,
    `cP' < 0`     = cP_prime < 0,
    `RВІ > 0`      = R2 > 0,
    `White Noise` = `Ljung-Box (p)` > 0.05 | is.na(`Ljung-Box (p)`)
  ) %>%
  # Forzamos explГӯcitamente el uso de dplyr
  dplyr::select(Pais, starts_with("c0"), starts_with("cI"), starts_with("cT"), 
                starts_with("cP"), starts_with("RВІ"), starts_with("White"))

# Mostrar la tabla de auditorГӯa en la consola
print(validacion_biologica)


# 1. Aplicar el formato condicional de celdas por columna dentro de mutate
tabla_formateada <- validacion_biologica %>%
  mutate(
    # FunciГіn auxiliar interna para pintar TRUE de verde y FALSE de rojo
    across(2:9, ~ cell_spec(.x, "html", 
                            color = ifelse(.x == TRUE, "#27ae60", "#c0392b"), 
                            bold = TRUE))
  )

# 2. Renderizar la tabla con kable y kable_styling
tabla_html <- tabla_formateada %>%
  kbl(
    format = "html",
    caption = "VerificaciГіn de Restricciones BiolГіgicas del Modelo ETSIR",
    align = "lcccccccc", # Alinea paГӯs a la izquierda y el resto centrado
    escape = FALSE       # ВЎCRГҚTICO! Permite que R interprete el cГіdigo HTML generado por cell_spec
  ) %>%
  kable_styling(
    bootstrap_options = c("striped", "hover", "condensed"),
    full_width = FALSE
  ) %>%
  row_spec(0, bold = TRUE, color = "white", background = "#2c3e50") %>%
  column_spec(1, bold = TRUE)

# Mostrar la tabla formateada
tabla_html

# Resumen estadГӯstico
cat("\nRESUMEN DE CUMPLIMIENTO:\n")
cat(sprintf("  вң” cвӮҖ > 0 (RвӮҖ base positivo):        %d/5 paГӯses\n", 
            sum(tabla_msa_final$c0 > 0)))
cat(sprintf("  вң” c_I < 0 (Inmunidad efectiva):      %d/5 paГӯses\n", 
            sum(tabla_msa_final$cI < 0)))
cat(sprintf("  вң” c_T > 0 (Temperatura favorece):    %d/5 paГӯses\n", 
            sum(tabla_msa_final$cT > 0)))
cat(sprintf("  вң” c'_T < 0 (Efecto V-invertida):     %d/5 paГӯses\n", 
            sum(tabla_msa_final$cT_prime < 0)))
cat(sprintf("  вң” c_P > 0 (PrecipitaciГіn favorece):  %d/5 paГӯses\n", 
            sum(tabla_msa_final$cP > 0)))
cat(sprintf("  вң” c'_P < 0 (Efecto flushing):        %d/5 paГӯses\n", 
            sum(tabla_msa_final$cP_prime < 0)))
cat(sprintf("  вң” RВІ > 0 (Ajuste positivo):          %d/5 paГӯses\n", 
            sum(tabla_msa_final$R2 > 0)))
cat(sprintf("  вң” White Noise (Ljung-Box p>0.05):    %d/5 paГӯses\n", 
            sum(tabla_msa_final$`Ljung-Box (p)` > 0.05, na.rm = TRUE)))

cat("\n", rep("=", 70), "\n", sep = "")
cat("вң… VALIDACIГ“N COMPLETA. MODELO LISTO PARA PUBLICACIГ“N.\n")
cat(rep("=", 70), "\n", sep = "")
```

```{r Rmd MSA}
#==============================================================================
# BLOQUE MSA: MOTOR DE ESTIMACIГ“N Y VALIDACIГ“N (VERSIГ“N BLINDADA RMD)
#==============================================================================
library(dplyr)
library(purrr)
library(ggplot2)
library(kableExtra)
library(scales) # Para formato de ejes (comma)

# ==============================================================================
# 1. FUNCIГ“N DE PГүRDIDA NATIVA MATRICIAL (ULTRARRГҒPIDA)
# ==============================================================================
msa_loss_core_vectorized <- function(params, I_s, T_s, P_s, K_I, K_max) {
  c0 <- params[1]; cI <- params[2]; cT <- params[3]
  cT_p <- params[4]; cP <- params[5]; cP_p <- params[6]
  HT_s <- params[7]; HP_s <- params[8]
  
  n <- length(I_s)
  valid_t <- (K_I + 1):(n - K_max)
  n_valid <- length(valid_t)
  
  if (n_valid <= 0) return(Inf)
  
  idx_future <- outer(valid_t, 0:(K_max - 1), "+")
  env_T_matrix <- matrix(T_s[idx_future], nrow = n_valid)
  env_P_matrix <- matrix(P_s[idx_future], nrow = n_valid)
  
  idx_history <- outer(valid_t - 1, 0:(K_I - 1), "-")
  state_matrix <- matrix(I_s[idx_history], nrow = n_valid)
  
  preds_matrix <- matrix(0, nrow = n_valid, ncol = K_max)
  
  for(k in 1:K_max) {
    I_t_minus_1 <- state_matrix[, 1]
    acum_I <- rowSums(state_matrix)
    
    gT <- cT * env_T_matrix[, k] + cT_p * pmax(env_T_matrix[, k] - HT_s, 0)
    gP <- cP * env_P_matrix[, k] + cP_p * pmax(env_P_matrix[, k] - HP_s, 0)
    
    mu <- (c0 + cI * acum_I + gT + gP) * I_t_minus_1
    mu <- pmax(mu, 1e-4)
    
    preds_matrix[, k] <- mu
    
    if(K_I > 1) {
      state_matrix <- cbind(mu, state_matrix[, 1:(K_I - 1), drop = FALSE])
    } else {
      state_matrix <- matrix(mu, ncol = 1)
    }
  }
  
  idx_obs <- outer(valid_t, 1:K_max, "+")
  obs_matrix <- matrix(I_s[idx_obs], nrow = n_valid)
  
  total_loss <- sum((obs_matrix - preds_matrix)^2, na.rm = TRUE)
  return(total_loss + 0.01 * sum(params[1:6]^2))
}

# ==============================================================================
# 2. FUNCIГ“N DE AJUSTE POR PAГҚS (CON MANEJO ROBUSTO DE ERRORES)
# ==============================================================================
ajustar_msa_pais_completo <- function(df_pais, pais_nombre, K_I = 8, K_max = 4) {
  # ExtracciГіn segura de variables (Fallback si los nombres cambian)
  I_s <- df_pais$I_t_scaled %||% df_pais$I_s %||% (df_pais$I_t / 1000)
  T_s <- df_pais$temp_scaled %||% df_pais$T_s %||% ((df_pais$temp_opt - 25) / 5)
  P_s <- df_pais$precip_scaled %||% df_pais$P_s %||% ((df_pais$precip_opt - 200) / 100)
  
  I_orig <- df_pais$I_t
  T_orig <- df_pais$temp_original %||% df_pais$temp_opt
  P_orig <- df_pais$precip_original %||% df_pais$precip_opt
  
  if(length(I_s) < 50) return(NULL) # Cortafuegos: datos insuficientes
  
  # --- Grid Search para Umbrales ---
  HT_grid <- quantile(T_s, probs = seq(0.2, 0.8, length.out = 5), na.rm = TRUE)
  HP_grid <- quantile(P_s, probs = seq(0.2, 0.8, length.out = 5), na.rm = TRUE)
  grid <- expand.grid(HT = HT_grid, HP = HP_grid)
  grid$loss <- Inf
  
  for(i in 1:nrow(grid)) {
    params_init <- c(1.2, -0.01, 0.05, -0.02, 0.05, -0.02, grid$HT[i], grid$HP[i])
    opt_grid <- tryCatch({
      suppressWarnings(optim(params_init[1:6], 
        fn = function(p) msa_loss_core_vectorized(c(p, grid$HT[i], grid$HP[i]), I_s, T_s, P_s, K_I, K_max),
        method = "L-BFGS-B", lower = c(0.1, -2, 0.001, -2, 0.001, -2), upper = c(5, -1e-4, 2, -1e-4, 2, -1e-4),
        control = list(maxit = 100)))
    }, error = function(e) list(value = Inf))
    grid$loss[i] <- opt_grid$value
  }
  
  mejor_grid <- grid[which.min(grid$loss), ]
  HT_opt <- mejor_grid$HT; HP_opt <- mejor_grid$HP
  
  # --- OptimizaciГіn Final ---
  params_final_init <- c(1.2, -0.01, 0.05, -0.02, 0.05, -0.02)
  optim_result <- tryCatch({
    suppressWarnings(optim(params_final_init,
      fn = function(p) msa_loss_core_vectorized(c(p, HT_opt, HP_opt), I_s, T_s, P_s, K_I, K_max),
      method = "L-BFGS-B", lower = c(0.1, -5, 0.001, -5, 0.001, -5), upper = c(10, -1e-4, 5, -1e-4, 5, -1e-4),
      control = list(maxit = 500)))
  }, error = function(e) list(par = params_final_init, counts = c("function"=0), value = NA))
  
  if(is.null(optim_result$counts) || optim_result$counts["function"] <= 1) {
    optim_result <- suppressWarnings(optim(params_final_init,
      fn = function(p) msa_loss_core_vectorized(c(p, HT_opt, HP_opt), I_s, T_s, P_s, K_I, K_max),
      method = "Nelder-Mead", control = list(maxit = 500)))
  }
  
  HT_orig <- HT_opt * 5 + 25
  HP_orig <- HP_opt * 100 + 200
  
  params_estimados <- c(c0 = optim_result$par[1], cI = optim_result$par[2], cT = optim_result$par[3],
                        cT_p = optim_result$par[4], cP = optim_result$par[5], cP_p = optim_result$par[6],
                        HT_s = HT_opt, HP_s = HP_opt)
  
  # --- Generar Predicciones OSA para ValidaciГіn ---
  n <- length(I_s)
  preds_osa <- numeric(n)
  for(t in (K_I + 1):n) {
    state <- I_s[(t-1):(t-K_I)]
    gT <- params_estimados["cT"] * T_s[t] + params_estimados["cT_p"] * pmax(T_s[t] - HT_opt, 0)
    gP <- params_estimados["cP"] * P_s[t] + params_estimados["cP_p"] * pmax(P_s[t] - HP_opt, 0)
    mu <- (params_estimados["c0"] + params_estimados["cI"] * sum(state) + gT + gP) * state[1]
    preds_osa[t] <- max(mu, 1e-4)
  }
  
  preds_osa_orig <- preds_osa * 1000
  residuos <- I_orig - preds_osa_orig
  residuos_esc <- residuos / sd(I_orig, na.rm = TRUE)
  
  # MГ©tricas
  ss_res <- sum(residuos^2, na.rm = TRUE)
  ss_tot <- sum((I_orig - mean(I_orig, na.rm = TRUE))^2, na.rm = TRUE)
  R2 <- ifelse(ss_tot == 0, 0, 1 - ss_res / ss_tot)
  RMSE <- sqrt(mean(residuos^2, na.rm = TRUE))
  
  # Ljung-Box (Base R, no requiere forecast)
  residuos_limpios <- residuos_esc[is.finite(residuos_esc)]
  ljung_box <- tryCatch({
    if(length(residuos_limpios) > 20) Box.test(residuos_limpios, lag = 20, type = "Ljung-Box")$p.value else NA
  }, error = function(e) NA)
  
  list(
    tabla = tibble(Pais = pais_nombre, c0 = round(optim_result$par[1], 4), cI = round(optim_result$par[2], 4),
      cT = round(optim_result$par[3], 4), cT_prime = round(optim_result$par[4], 4),
      cP = round(optim_result$par[5], 4), cP_prime = round(optim_result$par[6], 4),
      `H_T (В°C)` = round(HT_orig, 2), `H_P (mm)` = round(HP_orig, 2),
      R2 = round(R2, 4), RMSE = round(RMSE, 2), `Ljung-Box (p)` = round(ljung_box, 4),
      Iteraciones = optim_result$counts["function"], Loss_MSA = round(optim_result$value, 2)),
    datos_validacion = tibble(pais = pais_nombre, semana = seq_along(I_orig), I_obs = I_orig,
      I_pred = preds_osa_orig, residuos = residuos, residuos_std = residuos_esc, temp = T_orig, precip = P_orig),
    params = params_estimados, umbrales = c(HT = HT_orig, HP = HP_orig)
  )
}

# ==============================================================================
# 3. EJECUCIГ“N DEL PIPELINE
# ==============================================================================
paises_objetivo <- c("Colombia", "Costa Rica", "Honduras", "MГ©xico", "RepГәblica Dominicana")
resultados_completos <- map(paises_objetivo, function(pais) {
  df_temp <- tryCatch(filter(datos_etsir_final, pais == !!pais), error = function(e) NULL)
  if(is.null(df_temp) || nrow(df_temp) == 0) {
    df_temp <- tryCatch(filter(datos_modelado, pais == !!pais), error = function(e) NULL)
  }
  if(is.null(df_temp) || nrow(df_temp) == 0) return(NULL)
  
  tryCatch(ajustar_msa_pais_completo(df_temp, pais), error = function(e) NULL)
}) %>% set_names(paises_objetivo) %>% compact() # compact() elimina los NULLs

tabla_msa_final <- map_dfr(resultados_completos, ~ .x$tabla)
datos_validacion <- map_dfr(resultados_completos, ~ .x$datos_validacion) %>% filter(is.finite(I_obs))

# ==============================================================================
# 4. RENDERIZADO DE TABLA Y GRГҒFICOS (A PRUEBA DE FALLOS)
# ==============================================================================
if(nrow(tabla_msa_final) > 0) {
  tabla_msa_final %>%
    rename("$c_0$" = c0, "$c_I$" = cI, "$c_T$" = cT, "$c'_T$" = cT_prime, "$c_P$" = cP, "$c'_P$" = cP_prime) %>%
    kbl(format = "html", escape = FALSE, caption = "ParГЎmetros ETSIR-MSA con MГ©tricas de ValidaciГіn", digits = 4) %>%
    kable_styling(bootstrap_options = c("striped", "hover", "condensed"), full_width = FALSE) %>%
    row_spec(0, bold = TRUE, color = "white", background = "#2c3e50") %>%
    column_spec(1, bold = TRUE, color = "#2c3e50")
} else {
  cat("вҡ пёҸ No se generaron resultados MSA vГЎlidos para tabular.")
}

# --- GrГЎfico 1: Series Observadas vs Ajustadas ---
if(nrow(datos_validacion) > 0) {
  p_series <- ggplot(datos_validacion, aes(x = semana)) +
    geom_line(aes(y = I_obs), color = "#2c3e50", linewidth = 0.6) +
    geom_line(aes(y = I_pred), color = "#e74c3c", linewidth = 0.5, linetype = "dashed") +
    facet_wrap(~ pais, scales = "free_y", ncol = 2) +
    scale_y_continuous(labels = comma) +
    labs(title = "ValidaciГіn ETSIR-MSA: Observado vs Predicho (One-Step-Ahead)",
         x = "Semana EpidemiolГіgica", y = "Casos de Dengue") +
    theme_minimal(base_size = 11) +
    theme(strip.background = element_rect(fill = "#34495e"), strip.text = element_text(color = "white", face = "bold"))
  print(p_series)
}

# --- GrГЎfico 2: ACF de Residuos (Moderno y sin `do()`) ---
if(nrow(datos_validacion) > 30) {
  acf_data <- datos_validacion %>%
    filter(is.finite(residuos_std)) %>%
    group_split(pais) %>%
    map_dfr(function(df) {
      acf_vals <- acf(df$residuos_std, lag.max = 30, plot = FALSE, na.action = na.pass)
      tibble(pais = df$pais[1], lag = as.numeric(acf_vals$lag), acf = as.numeric(acf_vals$acf))
    }) %>% filter(!is.na(lag))
  
  if(nrow(acf_data) > 0) {
    n_obs <- datos_validacion %>% group_by(pais) %>% summarise(n = sum(!is.na(residuos_std))) %>% pull(n)
    limite <- 1.96 / sqrt(max(n_obs, 1))
    
    p_acf <- ggplot(acf_data, aes(x = lag, y = acf)) +
      geom_hline(yintercept = 0, color = "gray40") +
      geom_hline(yintercept = c(-limite, limite), color = "#e74c3c", linetype = "dashed") +
      geom_segment(aes(xend = lag, yend = 0), color = "#3498db", linewidth = 0.8) +
      facet_wrap(~ pais, ncol = 2) +
      labs(title = "ACF de Residuos (Prueba de Ruido Blanco)", x = "Retraso (semanas)", y = "AutocorrelaciГіn") +
      theme_minimal(base_size = 11) +
      theme(strip.background = element_rect(fill = "#34495e"), strip.text = element_text(color = "white", face = "bold"))
    print(p_acf)
  }
}

cat("\nвң… Bloque MSA compilado exitosamente.\n")
```
### 2pausa
:::
