

::: index-box
-   [1. llamado de bases de datos](#seccion-1-1)
:::

::: {#seccion-1-1 .content-card}

###  Carga y Filtrado Automatizado de Datos (OpenDengue) de Sudamérica/Latinoamérica (Costa Rica, Rep. Dominicana, Colombia, Honduras, México) (PAHO)


<!-- Para garantizar la resolución semanal estricta de los últimos 11 años, se realiza una consulta directa a la API de Delphi Epidata, la cual extrae los registros oficiales de la OPS sincronizados por Semana Epidemiológica. -->

```{r carga-datos-api, eval=FALSE, message=FALSE, warning=FALSE, include=FALSE}
# 1. Instalar e importar la librería oficial si no está instalada
if (!requireNamespace("epidatr", quietly = TRUE)) {
  install.packages("epidatr")
}
library(epidatr)
library(dplyr)
library(purrr)
library(lubridate) # Necesaria para extraer año y semana de la fecha

# 2. Definir códigos geográficos ISO de la OPS para la API de Delphi
# Formato requerido por la API para los 5 países seleccionados
codigos_paises <- c("cr", "do", "co", "hn", "mx") 

# 3. Definir el rango de Semanas Epidemiológicas 
# Formato de la API: AAAASS (Año de 4 dígitos + Semana de 2 dígitos)
rango_semanas <- epirange(201301, 202152)

# 4. Descargar los datos iterando de manera segura sobre los países elegidos
dengue_api_raw <- codigos_paises %>%
  map_dfr(function(codigo) {
    tryCatch({
      pub_paho_dengue(regions = codigo, epiweeks = rango_semanas)
    }, error = function(e) {
      message(paste("Error descargando región:", codigo, "-", e$message))
      return(NULL)
    })
  })

# 5. Formatear y traducir variables asegurando la coincidencia de mayúsculas
dengue_semanal <- dengue_api_raw %>%
  transmute(
    pais = case_when(
      toupper(region) == "CR" ~ "Costa Rica",
      toupper(region) == "DO" ~ "República Dominicana",
      toupper(region) == "CO" ~ "Colombia",
      toupper(region) == "HN" ~ "Honduras",
      toupper(region) == "MX" ~ "México"
    ),
    codigo_iso = toupper(region),
    fecha_semana = epiweek,                      
    anio = year(epiweek),                        
    semana = epiweek(epiweek),                   
    casos_totales = num_dengue,                  
    casos_graves = num_severe,                   
    defunciones = num_deaths,                    
    poblacion_total = total_pop                  
  ) %>%
  arrange(pais, fecha_semana)

# 6. Desplegar muestra interactiva adaptada al tema Flatly
knitr::kable(head(dengue_semanal, 12), 
             caption = "Series de tiempo semanales obtenidas vía API Delphi (PAHO Dengue) para el Módulo I")
summary(dengue_semanal)
```


Para asegurar la reproducibilidad del modelo y evitar fallos por conexiones de red externas, se realiza la lectura local del extracto temporal estandarizado del consorcio OpenDengue, aislando los registros semanales de interés.

```{r carga-datos-local, message=FALSE, warning=FALSE, paged.print=TRUE}
# 1. Cargar librerías esenciales
library(readr)
library(dplyr)
library(lubridate)
library(zoo)

# 2. Definir la ruta local exacta de tu archivo
archivo_local <- "Temporal_extract_V1_3_REDUCIDO.csv"

# 3. Validar existencia física del archivo
if (!file.exists(archivo_local)) {
  stop(paste("¡Error crítico! El archivo", archivo_local, "no se encuentra en el directorio."))
}

# 4. Leer la base de datos local
dengue_raw_ops <- read_csv(archivo_local, show_col_types = FALSE)

# 5. Definir los códigos ISO exactos de 3 letras
codigos_iso_interes <- c("CRI", "DOM", "COL", "HND", "MEX")

# 6. Pipeline de Limpieza Extrema de Espacios, Filtrado e Inserción de Filas
dengue_semanal <- dengue_raw_ops %>%
  # CRUCIAL: Eliminar espacios invisibles que tengan los textos a los lados en el CSV original
  mutate(
    ISO_A0_limpio = trimws(toupper(ISO_A0)),
    adm_0_name_limpio = trimws(adm_0_name)
  ) %>%
  # Filtrar usando la columna de códigos limpios sin espacios fantasmas
  filter(ISO_A0_limpio %in% codigos_iso_interes) %>%
  # Limitar la ventana temporal requerida (2014-2025)
  filter(Year >= 2014 & Year <= 2026) %>%
  # Crear la etiqueta del país basada en su código de 3 letras limpio
  mutate(
    pais = case_when(
      ISO_A0_limpio == "CRI" ~ "Costa Rica",
      ISO_A0_limpio == "DOM" ~ "República Dominicana",
      ISO_A0_limpio == "COL" ~ "Colombia",
      ISO_A0_limpio == "HND" ~ "Honduras",
      ISO_A0_limpio == "MEX" ~ "México"
    )
  ) %>%
  # Agrupar por país e ISO para colapsar todas las hileras municipales en conteos nacionales
  group_by(pais, ISO_A0_limpio, calendar_start_date, Year) %>%
  summarise(
    casos_totales = sum(dengue_total, na.rm = TRUE),
    .groups = "drop"
  ) %>%
  # Dar formato final y orden estructurado a las columnas para Laura
  transmute(
    pais = pais,
    codigo_iso = ISO_A0_limpio,
    fecha_semana = calendar_start_date,
    anio = as.integer(Year),
    casos_totales = casos_totales
  ) %>%
  arrange(pais, fecha_semana)

# Recalcular fechas de inicio de semana basándose en MMWR
library(MMWRweek)

dengue_semanal <- dengue_semanal %>%
  mutate(
    semana_epi = MMWRweek(fecha_semana)$MMWRweek,
    anio_epi = MMWRweek(fecha_semana)$MMWRyear,
    # Calcular fecha CORRECTA de inicio de semana MMWR (domingo)
    fecha_semana_correcta = MMWRweek2Date(anio_epi, semana_epi)
  ) %>%
  # Reemplazar fecha original con la correcta
  mutate(fecha_semana = fecha_semana_correcta) %>%
  select(-fecha_semana_correcta)

# ==============================================================================
# CORRECCIÓN DE VARIABLES DE REZAGO Y VENTANAS MÓVILES MULTI-PAÍS
# ==============================================================================

 # Acumulado de casos pasados (K_I semanas, típicamente 4-12 semanas)
    K_I <- 8 # Ejemplo: 8 semanas de inmunidad/vigilancia
    
dengue_semanal <- dengue_semanal %>%
  mutate(
    # AJUSTE CRÍTICO: Factor de subregistro del 4% para Latinoamérica
    I_t_ajustado = casos_totales * 25,
    # Variable de rezago para el modelo ETSIR (necesaria para I_{t-1})
    I_t_1 = lag(I_t_ajustado, 1),
   
    acumulado_casos_KI = rollapply(I_t_ajustado, width = K_I, FUN = sum, fill = NA, align = "right")
  )

# 7. Imprimir resumen de verificación en la consola de RStudio
print(summary(dengue_semanal))

# Instalar e importar kableExtra si no está en el sistema
if (!requireNamespace("kableExtra", quietly = TRUE)) install.packages("kableExtra")
library(kableExtra)

# Renderizar los primeros 12 registros incluyendo las nuevas métricas ajustadas
dengue_semanal %>%
  head(12) %>%
  kbl(
    caption = "Series semanales consolidadas y ajustadas por subregistro (2014-2026)",
    # CORREGIDO: Ahora el vector mapea exactamente las 10 columnas reales del objeto
    col.names = c("País", "Código ISO", "Fecha Reporte", "Año", "Casos Brutos", "Semana Epi.", "Año Epi.", "I_t Ajustado", "I_{t-1}", "Acumulado K_I"),
    align = c("l", "c", "c", "c", "r", "c", "c", "r", "r", "r"),
    format = "html"
  ) %>%
  kable_styling(
    bootstrap_options = c("striped", "hover", "condensed", "responsive"),
    full_width = TRUE,
    position = "center",
    font_size = 13
  ) %>%
  row_spec(0, bold = TRUE, color = "#ffffff", background = "#2c3e50") %>% 
  column_spec(1, bold = TRUE) %>%
  column_spec(5, color = "#7f8c8d") %>% # Casos brutos en tono gris suave
  column_spec(8, bold = TRUE, color = "#e74c3c") %>% # Resalta el impacto real ajustado en rojo
  collapse_rows(columns = 1:2, valign = "top")
```

#### 📈 Tendencia Histórica de Transmisión por País (2014-2024)

```{r grafico-curva-historica, fig.width=11, fig.height=10, message=FALSE, warning=FALSE}
library(ggplot2)
library(dplyr)
library(scales)

# 1. Definir la paleta cromática profesional para los 5 países bajo estudio
paleta_paises <- c("#1abc9c", "#3498db", "#9b59b6", "#f1c40f", "#e67e22")
names(paleta_paises) <- c("Costa Rica", "República Dominicana", "Colombia", "Honduras", "México")

# 2. Duplicar los datos para crear el panel virtual de superposición
dengue_grilla <- bind_rows(
  # Datos originales para los 5 paneles individuales
  dengue_semanal %>% mutate(panel_facet = pais),
  # Datos duplicados que irán todos juntos al sexto panel
  dengue_semanal %>% mutate(panel_facet = "Todos los Países (Superposición)")
)

# 3. Forzar el orden de los paneles para que la superposición quede al final (abajo a la derecha)
orden_paneles <- c("Costa Rica", "República Dominicana", "Colombia", "Honduras", "México", "Todos los Países (Superposición)")

# 4. Construir el gráfico unificado
ggplot(dengue_grilla, aes(x = fecha_semana, y = casos_totales, color = pais, group = interaction(pais, panel_facet))) +
  # Capa de área con transparencias
  geom_area(aes(fill = pais), alpha = 0.15, position = "identity", color = NA) +
  # Capa de líneas continuas
  geom_line(size = 0.75, alpha = 0.85) +
  # Facetado en grilla de 2 columnas (escalas independientes para apreciar curvas locales y globales)
  facet_wrap(~panel_facet, scales = "free_y", ncol = 2) + 
  # Aplicar colores consistentes mapeados por nombre de país
  scale_color_manual(values = paleta_paises) +
  scale_fill_manual(values = paleta_paises) +
  # Formatear ejes
  scale_x_date(date_breaks = "2 years", date_labels = "%Y") +
  scale_y_continuous(labels = comma_format()) +
  labs(
    title = "Dinámica Temporal de Transmisión de Dengue en América Latina",
    subtitle = "Casos semanales por país y comparativa de superposición directa (2014 - 2025)",
    x = "Año de Reporte",
    y = "Número Total de Casos Semanales",
    color = "País:",
    fill = "País:",
    caption = "Fuente: Réplica de Artículo / Datos procesados de OpenDengue v1.3"
  ) +
  theme_minimal(base_size = 13) +
  theme(
    # Mostramos la leyenda abajo únicamente para identificar las curvas del sexto panel
    legend.position = "bottom", 
    plot.title = element_text(face = "bold", color = "#2c3e50", size = 15),
    plot.subtitle = element_text(color = "#7f8c8d", margin = margin(b = 15)),
    strip.background = element_rect(fill = "#ecf0f1", color = NA),
    strip.text = element_text(face = "bold", color = "#2c3e50"),
    panel.grid.minor = element_blank(),
    panel.spacing = unit(1.5, "lines"),
    axis.title = element_text(face = "bold")
  )
```

#### 📅 Análisis de Estacionalidad Mensual

```{r grafico-estacionalidad, fig.width=11, fig.height=10, message=FALSE, warning=FALSE}
# Agregar columna de meses para la evaluación estacional
dengue_estacional <- dengue_semanal %>%
  mutate(mes = month(fecha_semana, label = TRUE, abbr = TRUE))

ggplot(dengue_estacional, aes(x = mes, y = casos_totales, fill = pais)) +
  geom_boxplot(alpha = 0.75, outlier.color = "#e74c3c", outlier.size = 1, outlier.alpha = 0.5) +
  facet_wrap(~pais, scales = "free_y", ncol = 3) +
  scale_fill_manual(values = paleta_paises) +
  labs(
    title = "Comportamiento y Distribución Estacional de Brotes",
    subtitle = "Variabilidad del volumen de casos agrupados por mes calendario",
    x = "Mes del Año",
    y = "Distribución de Casos Semanales"
  ) +
  theme_light(base_size = 12) +
  theme(
    legend.position = "none",
    plot.title = element_text(face = "bold", color = "#2c3e50"),
    strip.background = element_rect(fill = "#34495e"),
    strip.text = element_text(color = "#ffffff", face = "bold"),
    axis.text.x = element_text(angle = 45, hjust = 1)
  )


```



###  Integración de Datos de Precipitación y Temperatura (NASA POWER)

A continuación, se realiza la extracción automatizada de registros diarios de precipitación (mm) y temperatura (°C) mediante la API de la NASA, calculando indicadores continuos acumulados en ventanas móviles de $K_P$ y $K_T$ días para acoplarlos con las series epidemiológicas.


Para evitar sesgos biológicos, se calculan las ventanas móviles completas de Temperatura ($K_7$ a $K_{150}$) y Precipitación ($K_7$ a $K_{60}$) a nivel diario. Posteriormente, se sincronizan con las semanas epidemiológicas (MMWRweek) extrayendo el registro del último día de la semana, dejando la matriz lista para la optimización por el método MSA.


```{r carga-clima-completo, message=FALSE, warning=FALSE}
# 1. Cargar librerías necesarias
library(nasapower)
library(dplyr)
library(purrr)
library(lubridate)
library(zoo)     # Fundamental para ventanas móviles (rollapply)
library(ggplot2)
library(scales)

# 2. Definir coordenadas geográficas centrales (Capitales o áreas endémicas)
coordenadas_paises <- list(
  "Costa Rica"           = c(lon = -84.08, lat = 9.93),   
  "República Dominicana" = c(lon = -69.93, lat = 18.48),  
  "Colombia"             = c(lon = -74.08, lat = 4.60),   
  "Honduras"             = c(lon = -87.20, lat = 14.10),  
  "México"               = c(lon = -99.13, lat = 19.43)   
)

# 3. Definir la ventana temporal exacta de tus datos de dengue
fecha_inicio <- "2014-01-01"
fecha_fin    <- "2024-12-31"

# 4. Definir las ventanas temporales independientes para tu modelo estadístico
# En lugar de K_T y K_P fijos, crear múltiples ventanas:
K_T_values <- c(7, 14, 30, 60, 90, 120, 150) # Rango plausible
K_P_values <- c(7, 14, 21, 30, 45, 60)

# 5. Iterar sobre los países y descargar datos diarios de Temperatura (T2M) y Precipitación (PRECTOTCORR)
clima_diario_raw <- names(coordenadas_paises) %>%
  map_dfr(function(nom_pais) {
    coords <- coordenadas_paises[[nom_pais]]
    tryCatch({
      # Solicitamos T2M (Temperatura) y PRECTOTCORR (Precipitación en mm/día)
      data_nasa <- get_power(
        community = "ag",
        lonlat = c(coords["lon"], coords["lat"]),
        pars = c("T2M", "PRECTOTCORR"),
        dates = c(fecha_inicio, fecha_fin),
        temporal_api = "daily"
      )
      
      data_nasa %>%
        transmute(
          pais = nom_pais,
          fecha = as.Date(YYYYMMDD),
          temperatura = T2M,
          precipitacion = PRECTOTCORR # Lluvia en mm diarios
        )
    }, error = function(e) {
      message(paste("Error en la descarga para:", nom_pais, "-", e$message))
      return(NULL)
    })
  })

# 6. Calcular acumulados y promedios en ventanas de tiempo independientes (K_T y K_P)
clima_procesado <- clima_diario_raw %>%
  group_by(pais) %>%
  arrange(fecha) %>%
  mutate(
    # Crear columnas para cada K_T
    temp_K7 = rollapply(temperatura, width = 7, FUN = mean, fill = NA, align = "right"),
    temp_K14 = rollapply(temperatura, width = 14, FUN = mean, fill = NA, align = "right"),
    temp_K30 = rollapply(temperatura, width = 30, FUN = mean, fill = NA, align = "right"),
    temp_K60 = rollapply(temperatura, width = 60, FUN = mean, fill = NA, align = "right"),
    temp_K90 = rollapply(temperatura, width = 90, FUN = mean, fill = NA, align = "right"),
    temp_K120 = rollapply(temperatura, width = 120, FUN = mean, fill = NA, align = "right"),
    temp_K150 = rollapply(temperatura, width = 150, FUN = mean, fill = NA, align = "right"),
    
    # Crear columnas para cada K_P
    precip_K7 = rollapply(precipitacion, width = 7, FUN = sum, fill = NA, align = "right"),
    precip_K14 = rollapply(precipitacion, width = 14, FUN = sum, fill = NA, align = "right"),
    precip_K21 = rollapply(precipitacion, width = 21, FUN = sum, fill = NA, align = "right"),
    precip_K30 = rollapply(precipitacion, width = 30, FUN = sum, fill = NA, align = "right"),
    precip_K45 = rollapply(precipitacion, width = 45, FUN = sum, fill = NA, align = "right"),
    precip_K60 = rollapply(precipitacion, width = 60, FUN = sum, fill = NA, align = "right")
  ) %>%
  ungroup()

# Instalar paquete MMWRweek si no lo tienes
if (!requireNamespace("MMWRweek", quietly = TRUE)) install.packages("MMWRweek")
library(MMWRweek)

dengue_semanal <- dengue_semanal %>%
  mutate(
    # Calcular semana epidemiológica CORRECTA
    semana_epi = MMWRweek(fecha_semana)$MMWRweek,
    anio_epi = MMWRweek(fecha_semana)$MMWRyear
  )

# 7. Sincronizar datos CLIMÁTICOS con las series semanales de Dengue (Matching por fecha de inicio de semana)
clima_semanal <- clima_procesado %>%
  mutate(
    semana_epi = MMWRweek(fecha)$MMWRweek,
    anio_epi = MMWRweek(fecha)$MMWRyear
  ) %>%
  group_by(pais, anio_epi, semana_epi) %>%
  summarise(
    # Promedio de las ventanas K dentro de la semana
    temp_K7 = mean(temp_K7, na.rm = TRUE),
    temp_K14 = mean(temp_K14, na.rm = TRUE),
    temp_K30 = mean(temp_K30, na.rm = TRUE),
    temp_K60 = mean(temp_K60, na.rm = TRUE),
    temp_K90 = mean(temp_K90, na.rm = TRUE),
    temp_K120 = mean(temp_K120, na.rm = TRUE),
    temp_K150 = mean(temp_K150, na.rm = TRUE),
    
    precip_K7 = mean(precip_K7, na.rm = TRUE),
    precip_K14 = mean(precip_K14, na.rm = TRUE),
    precip_K21 = mean(precip_K21, na.rm = TRUE),
    precip_K30 = mean(precip_K30, na.rm = TRUE),
    precip_K45 = mean(precip_K45, na.rm = TRUE),
    precip_K60 = mean(precip_K60, na.rm = TRUE),
    
    # Variables diarias para EDA
    temp_diaria_promedio = mean(temperatura, na.rm = TRUE),
    precip_diaria_suma = sum(precipitacion, na.rm = TRUE),
    .groups = "drop"
  )

# 4. ENLACE MAESTRO MULTIESCALA (Join por Llaves Epidemiológicas)
datos_master <- dengue_semanal %>%
  left_join(clima_semanal, by = c("pais" = "pais", "anio_epi" = "anio_epi", "semana_epi" = "semana_epi"))

# El artículo (Sección 4.1) dice: "For some regions, a small amount of precipitation data is missing. For those missing values, we replace them with the mean value of the same year."
datos_master <- datos_master %>%
  group_by(pais, anio_epi) %>%
  mutate(
    # Regla del artículo: reemplazar NAs con media anual
    across(starts_with("precip_K"), ~ifelse(is.na(.), mean(., na.rm = TRUE), .)),
    across(starts_with("temp_K"), ~ifelse(is.na(.), mean(., na.rm = TRUE), .))
  ) %>%
  ungroup()

# 8. Imprimir verificación del acoplamiento en la consola de RStudio
print("Estructura de la Matriz Maestra Final (Dengue + Temperatura + Precipitación):")
print(summary(datos_master))
```

####  Correlación entre Temperatura Acumulada ($K_T$) y Casos de Dengue

```{r grafico-correlacion, fig.width=11, fig.height=6, message=FALSE, warning=FALSE}
paleta_paises <- c("#1abc9c", "#3498db", "#9b59b6", "#f1c40f", "#e67e22")

ggplot(datos_master %>% filter(!is.na(temp_K7)), 
       aes(x = temp_K7, y = I_t_ajustado, color = pais)) +
  # Puntos con transparencia para evitar el solapamiento visual denso
  geom_point(alpha = 0.4, size = 1.5) +
  # Línea de tendencia geométrica no lineal (GAM) para capturar el comportamiento biológico
  geom_smooth(method = "gam", formula = y ~ s(x, bs = "cs"), size = 1.2, se = FALSE) +
  facet_wrap(~pais, scales = "free", ncol = 5) + # Paneles independientes por país en una sola línea
  scale_color_manual(values = paleta_paises) +
  scale_y_log10(labels = scales::comma_format()) + # Escala logarítmica para manejar picos epidémicos
  labs(
    title = "Efecto de la Temperatura sobre la Dinámica de Contagio",
    subtitle = paste("Relación entre la temperatura promedio móvil (Ventana K_T =", 7, "días) y casos semanales (Eje Y Log10)"),
    x = "Temperatura Promedio en Ventana K_T (°C)",
    y = "Casos Totales Semanales (Escala Logarítmica)",
    caption = "Fuente: Réplica de Artículo / Datos combinados de OpenDengue v1.3 y NASA POWER API"
  ) +
  theme_minimal(base_size = 12) +
  theme(
    legend.position = "none",
    plot.title = element_text(face = "bold", color = "#2c3e50"),
    plot.subtitle = element_text(color = "#7f8c8d"),
    strip.background = element_rect(fill = "#34495e", color = NA),
    strip.text = element_text(color = "#ffffff", face = "bold"),
    panel.spacing = unit(1, "lines")
  )


```

####  Relación entre Precipitación Acumulada ($K_P$) y Dinámica de Transmisión

```{r grafico-correlacion-lluvia, fig.width=11, fig.height=6, message=FALSE, warning=FALSE}
paleta_paises <- c("#1abc9c", "#3498db", "#9b59b6", "#f1c40f", "#e67e22")

ggplot(datos_master %>% filter(!is.na(precip_K7)), 
       aes(x = precip_K7, y = I_t_ajustado, color = pais)) +
  # Puntos con transparencia para observar la densidad de las semanas epidemiológicas
  geom_point(alpha = 0.4, size = 1.5) +
  # Ajuste no lineal suavizado (LOESS) para capturar el umbral óptimo de lluvias
  geom_smooth(method = "loess", size = 1.2, se = FALSE) +
  facet_wrap(~pais, scales = "free", ncol = 5) + 
  scale_color_manual(values = paleta_paises) +
  scale_y_log10(labels = comma_format()) + 
  labs(
    title = "Efecto de la Precipitación sobre la Dinámica de Contagio",
    subtitle = paste("Relación entre la lluvia acumulada (Ventana K_P =", 7, "días) y casos semanales (Eje Y Log10)"),
    x = "Precipitación Acumulada en Ventana K_P (mm)",
    y = "Casos Totales Semanales (Escala Logarítmica)",
    caption = "Fuente: Réplica de Artículo / Datos combinados de OpenDengue v1.3 y NASA POWER API"
  ) +
  theme_minimal(base_size = 12) +
  theme(
    legend.position = "none",
    plot.title = element_text(face = "bold", color = "#2c3e50"),
    plot.subtitle = element_text(color = "#7f8c8d"),
    strip.background = element_rect(fill = "#2c3e50", color = NA),
    strip.text = element_text(color = "#ffffff", face = "bold"),
    panel.spacing = unit(1, "lines")
  )

```

### Validación de series continuas

El modelo ETSIR requiere series continuas. Si faltan semanas, el cálculo de $I_{t-1}$ fallará.

```{r verificacion-final, message=FALSE, warning=FALSE}
# Crear malla completa de semanas epidemiológicas
malla_completa <- expand.grid(
  pais = unique(datos_master$pais),
  anio_epi = 2014:2024,
  semana_epi = 1:53
)

# Definir K_I al inicio del chunk
K_I <- 8  # Semanas de inmunidad/vigilancia

# Unir con datos reales
datos_master_completo <- malla_completa %>%
  left_join(datos_master, by = c("pais", "anio_epi", "semana_epi")) %>%
  # Imputar semanas sin reporte
  mutate(
    I_t_ajustado = ifelse(is.na(I_t_ajustado), 0, I_t_ajustado),
    casos_totales = ifelse(is.na(casos_totales), 0, casos_totales)
  ) %>%
  # Recalcular rezagos DESPUÉS de imputar
  group_by(pais) %>%
  arrange(anio_epi, semana_epi) %>%
  mutate(
    I_t_1 = lag(I_t_ajustado, 1),
    acumulado_casos_KI = rollapply(I_t_ajustado, width = K_I, FUN = sum, fill = NA, align = "right")
  ) %>%
  ungroup() %>%
  # Eliminar primeras semanas sin rezago
  filter(!is.na(I_t_1))

print("=== ESTRUCTURA FINAL ===")
glimpse(datos_master_completo)
```

### pause

:::


::: {#seccion-1-2 .content-card}

### pausa

:::

