```{r setup, include=FALSE}
knitr::opts_chunk$set(
  echo = TRUE,
  warning = FALSE,
  message = FALSE,
  fig.width = 10,
  fig.height = 6
)
```

::: index-box
-   [0. Planteamiento Teórico del Modelo ETSIR](#seccion-3-0)
-   [1. Preparación de Datos para Modelado](#seccion-3-1)
-   [2. Funciones Core del Modelo ETSIR](#seccion-3-2)
-   [3. Ajuste ETSIR One-Step-Ahead (OSA)](#seccion-3-3)
-   [4. Diagnóstico del Modelo OSA](#seccion-3-4)
-   [5. Estimación MSA (Multiple-Step-Ahead)](#seccion-3-5)
-   [6. Resultados Comparativos](#seccion-3-6)
-   [7. Validación Biológica y Estadística](#seccion-3-7)
-   [8. Resumen Final del Módulo II](#seccion-3-8)
:::

::: {#seccion-3-0 .content-card}
### 0. Planteamiento Teórico del Modelo ETSIR

#### 0.1 Del Modelo SIR al ETSIR: Cadena de Derivación

<div class="rmdnote">
**Paso 1 — SIR determinístico en tiempo discreto:**

$$I_t = \beta \cdot S_{t-1} \cdot I_{t-1}$$

donde $I_t$ = infectados en semana $t$, $S_{t-1}$ = susceptibles, $\beta$ = tasa de transmisión.

**Paso 2 — Susceptibles con inmunidad temporal:**

$$S_{t-1} = N - \sum_{i=1}^{K_I} I_{t-i}$$

asumiendo nacimientos ≈ defunciones en ventanas cortas. $K_I$ = ventana de inmunidad (semanas).

**Paso 3 — Reparametrización:**

Definiendo $c_0 = N\beta$ y $c_I = -\beta$:

$$\boxed{I_t = \left(c_0 + c_I \sum_{i=1}^{K_I} I_{t-i}\right) \cdot I_{t-1}}$$

**Paso 4 — Incorporación ambiental (ETSIR):**

$$\boxed{E(I_t \mid \mathcal{F}_{t-1}) = \left\{c_0 + c_I \sum_{k=1}^{K_I} I_{t-k} + g_P\left(\bar{P}_{K_P}\right) + g_T\left(\bar{T}_{K_T}\right)\right\} \cdot I_{t-1}}$$
</div>

#### 0.2 Funciones de Respuesta Ambiental (Piecewise Lineales)

<div class="rmdnote">
Forma de **"V invertida"** motivada por la biología del mosquito *Aedes*:

$$g_P(v) = c_P \cdot v + c_P' \cdot (v - H_P) \cdot \mathbb{1}(v > H_P)$$
$$g_T(v) = c_T \cdot v + c_T' \cdot (v - H_T) \cdot \mathbb{1}(v > H_T)$$

**Interpretación biológica:**
- $c_P, c_T > 0$: efecto positivo inicial (más calor/lluvia → más mosquitos)
- $c_P', c_T' < 0$: efecto negativo tras el umbral (calor extremo mata larvas; lluvias torrenciales las arrastran)
- $H_P, H_T$: umbrales críticos específicos por región
</div>

#### 0.3 Supuesto Estocástico

<div class="rmdnote">
Dada la **sobredispersión** observada (Var >> Media):

$$I_t \sim \text{NegBin}\big(E(I_t \mid \mathcal{F}_{t-1}),\, \theta\big)$$

donde $\theta$ es el parámetro de dispersión. El artículo también considera $I_t \sim \text{Poisson}$ como caso particular.
</div>

#### 0.4 Validación Temporal (Train/Test Split)

<div class="rmdnote">
**Metodología del artículo original (Wang & Zhang, 2025):**

El artículo ajusta el modelo con datos de **2014-2019** y valida predicciones en **2020-2021** (y 2022 para Singapur). Esta división temporal (no aleatoria) es crucial porque:

1. **Respeta la estructura temporal**: evita fuga de información del futuro al pasado
2. **Evalúa capacidad predictiva real**: mide qué tan bien el modelo generaliza a períodos no vistos
3. **Captura cambios estructurales**: el período 2020-2021 incluye efectos de COVID-19 que el modelo no incorpora explícitamente

**Implementación en este módulo:**

- **Train**: 2014-2021 (312 semanas por país) → ajuste de parámetros
- **Test**: 2022-2024 (264 semanas por país) → validación out-of-sample
- **Métricas**: R², RMSE calculados separadamente en train y test
</div>

#### 0.5 Formulación Operativa en R

<div class="rmdnote">
**Vector de parámetros a estimar (por país):**

$$\boldsymbol{\theta} = (c_0,\, c_I,\, c_P,\, c_P',\, c_T,\, c_T',\, H_P,\, H_T,\, K_I,\, K_P,\, K_T,\, \theta)$$

**Variables observadas en `datos_master`:**

| Símbolo teórico | Variable en datos_master |
|-----------------|--------------------------|
| $I_t$ | `I_t` |
| $I_{t-1}$ | `I_t_1` |
| $\sum_{i=1}^{K_I} I_{t-i}$ | `acumulado_KI` (con $K_I=8$) |
| $\frac{1}{K_T}\sum T_{t-k}$ | `temp_opt` (seleccionada por AIC) |
| $\frac{1}{K_P}\sum P_{t-k}$ | `precip_opt` (seleccionada por AIC) |
</div>

:::

::: {#seccion-3-1 .content-card}
### 1. Preparación de Datos para Modelado

```{r bloque-1-preparacion2}
#==============================================================================
# BLOQUE 1: PREPARACIÓN Y DIVISIÓN TRAIN/TEST PARA MODELADO
#==============================================================================
# PROPÓSITO: Dividir datos_master en conjuntos de entrenamiento (2014-2019)
# y prueba (2020-2024) siguiendo la metodología del artículo original.
#
# JUSTIFICACIÓN: La validación temporal es crítica para evaluar la capacidad
# predictiva real del modelo. Una división aleatoria violaría la estructura
# temporal y permitiría fuga de información del futuro al pasado.
#
# METODOLOGÍA (Wang & Zhang, 2025):
#   - Train: 2014-2019 (6 años) → ajuste de parámetros
#   - Test: 2020-2024 (5 años) → validación out-of-sample
#
# CAMBIOS vs. VERSIÓN ANTERIOR:
#   - Antes: todo datos_master usado para ajuste
#   - Ahora: train_data para ajuste, test_data para validación
#   - Métricas calculadas separadamente en train y test
#==============================================================================

# --- 1.1 Cargar librerías específicas del modelado ---
library(MASS)       # glm.nb (Binomial Negativa)
library(dplyr)
library(purrr)
library(ggplot2)
library(kableExtra)
library(scales)

cat("═══════════════════════════════════════════════════════\n")
cat("PREPARACIÓN DE DATOS CON DIVISIÓN TRAIN/TEST\n")
cat("═══════════════════════════════════════════════════════\n\n")

# --- 1.2 Verificar existencia de datos_master ---
if (!exists("datos_master")) {
  stop("Error: 'datos_master' no existe. Ejecute ModuloI.Rmd completo primero.")
}

cat("Dimensiones de datos_master:", dim(datos_master), "\n")
cat("  Filas:", nrow(datos_master), "\n")
cat("  Columnas:", ncol(datos_master), "\n\n")

# --- 1.3 Definir período de corte para train/test ---
ANIO_CORTE_TRAIN <- 2021  # Último año de entrenamiento
ANIO_INICIO_TEST <- 2022  # Primer año de prueba

cat("═══════════════════════════════════════════════════════\n")
cat("CONFIGURACIÓN DE DIVISIÓN TEMPORAL\n")
cat("═══════════════════════════════════════════════════════\n")
cat("Período de entrenamiento (Train):", ANIO_INICIO, "-", ANIO_CORTE_TRAIN, "\n")
cat("Período de prueba (Test):", ANIO_INICIO_TEST, "-", ANIO_FIN, "\n\n")

# --- 1.4 Validación de variables críticas por país ---
vars_requeridas <- c("I_t", "I_t_1", "acumulado_KI", "temp_opt", "precip_opt")

diagnostico_pais <- datos_master %>%
  group_by(pais) %>%
  summarise(
    n_total = n(),
    n_train = sum(anio_epi <= ANIO_CORTE_TRAIN),
    n_test = sum(anio_epi >= ANIO_INICIO_TEST),
    n_sin_NA = sum(complete.cases(across(all_of(vars_requeridas)))),
    rango_I_t = paste(range(I_t, na.rm = TRUE), collapse = " - "),
    .groups = "drop"
  )

cat("DIAGNÓSTICO POR PAÍS (ANTES DE FILTRAR NAs):\n")
diagnostico_pais %>%
  kbl(caption = "Distribución Train/Test por País",
      format = "html", escape = FALSE) %>%
  kable_styling(bootstrap_options = c("striped", "hover", "condensed"),
                full_width = TRUE) %>%
  row_spec(0, bold = TRUE, background = "#2c3e50", color = "white")

# --- 1.5 Dividir en train y test DESPUÉS de filtrar NAs ---
datos_filtrados <- datos_master %>%
  filter(!is.na(I_t), !is.na(I_t_1), !is.na(acumulado_KI),
         !is.na(temp_opt), !is.na(precip_opt))

train_data <- datos_filtrados %>%
  filter(anio_epi <= ANIO_CORTE_TRAIN)

test_data <- datos_filtrados %>%
  filter(anio_epi >= ANIO_INICIO_TEST)

cat("\n═══════════════════════════════════════════════════════\n")
cat("RESUMEN DE DIVISIÓN TRAIN/TEST\n")
cat("═══════════════════════════════════════════════════════\n")
cat("Total de observaciones válidas:", nrow(datos_filtrados), "\n")
cat("  Train (2014-2021):", nrow(train_data), 
    sprintf("(%0.1f%%)\n", 100 * nrow(train_data) / nrow(datos_filtrados)))
cat("  Test  (2022-2024):", nrow(test_data), 
    sprintf("(%0.1f%%)\n", 100 * nrow(test_data) / nrow(datos_filtrados)))

# --- 1.6 Resumen detallado por país y conjunto ---
resumen_split <- bind_rows(
  train_data %>% 
    group_by(pais) %>% 
    summarise(Conjunto = "Train", 
              Observaciones = n(),
              Semanas = n(),
              Anio_Inicio = min(anio_epi),
              Anio_Fin = max(anio_epi),
              .groups = "drop"),
  test_data %>% 
    group_by(pais) %>% 
    summarise(Conjunto = "Test", 
              Observaciones = n(),
              Semanas = n(),
              Anio_Inicio = min(anio_epi),
              Anio_Fin = max(anio_epi),
              .groups = "drop")
) %>%
  arrange(pais, Conjunto)

cat("\nDETALLE POR PAÍS Y CONJUNTO:\n")
resumen_split %>%
  kbl(caption = "Observaciones Disponibles en Train y Test por País",
      format = "html", escape = FALSE) %>%
  kable_styling(bootstrap_options = c("striped", "hover", "condensed"),
                full_width = TRUE) %>%
  row_spec(0, bold = TRUE, background = "#2c3e50", color = "white") %>%
  row_spec(which(resumen_split$Conjunto == "Train"), background = "#e8f4f8") %>%
  row_spec(which(resumen_split$Conjunto == "Test"), background = "#fef5e7")

# --- 1.7 Validación de continuidad temporal ---
cat("\n═══════════════════════════════════════════════════════\n")
cat("VALIDACIÓN DE CONTINUIDAD TEMPORAL\n")
cat("═══════════════════════════════════════════════════════\n")

# Verificar que train y test no se solapan
solapamiento <- train_data %>%
  inner_join(test_data, by = c("pais", "anio_epi", "semana_epi")) %>%
  nrow()

if (solapamiento == 0) {
  cat("✔ No hay solapamiento temporal entre train y test.\n")
} else {
  stop("✗ ERROR: Hay", solapamiento, "observaciones que aparecen en ambos conjuntos.")
}

# Verificar continuidad dentro de cada conjunto
continuidad_train <- train_data %>%
  group_by(pais, anio_epi) %>%
  summarise(semanas = n(), .groups = "drop") %>%
  group_by(pais) %>%
  summarise(
    anios_train = n(),
    total_semanas_train = sum(semanas),
    .groups = "drop"
  )

continuidad_test <- test_data %>%
  group_by(pais, anio_epi) %>%
  summarise(semanas = n(), .groups = "drop") %>%
  group_by(pais) %>%
  summarise(
    anios_test = n(),
    total_semanas_test = sum(semanas),
    .groups = "drop"
  )

continuidad_resumen <- continuidad_train %>%
  left_join(continuidad_test, by = "pais")

cat("\nResumen de continuidad:\n")
continuidad_resumen %>%
  kbl(caption = "Verificación de Continuidad Temporal en Train y Test",
      format = "html", escape = FALSE) %>%
  kable_styling(bootstrap_options = c("striped", "hover", "condensed"),
                full_width = TRUE) %>%
  row_spec(0, bold = TRUE, background = "#2c3e50", color = "white")

cat("\n✔ División train/test completada exitosamente.\n")
cat("  → Los modelos se ajustarán SOLO con train_data.\n")
cat("  → Las predicciones se validarán en test_data.\n")

```

**Cambios críticos implementados:**

1. **División temporal estricta**: Train (2014-2020) y Test (2021-2024)
2. **Validación de no-solapamiento**: Garantiza que no hay fuga de información
3. **Métricas separadas**: Todas las métricas se calcularán independientemente en train y test
4. **Tablas actualizadas**: Muestran distribución de observaciones por conjunto

:::

::: {#seccion-3-2 .content-card}
### 2. Funciones Core del Modelo ETSIR

<div class="rmdnote">
**IMPORTANTE**: Las funciones core del modelo ETSIR (`etsir_pred` y `etsir_nll`) 
**NO se modifican**. Estas funciones implementan la ecuación matemática del modelo
y son independientes de cómo se dividen los datos. Solo las funciones de ajuste
que usan los datos (`ajustar_etsir_osa`) se modificarán para trabajar con `train_data`.
</div>

#### 2.1 Función de Predicción ETSIR

```{r bloque-2-etsir-pred2}
#==============================================================================
# BLOQUE 2.1: FUNCIÓN DE PREDICCIÓN ETSIR (SIN CAMBIOS)
#==============================================================================
# PROPÓSITO: Implementa la ecuación (1) de Wang & Zhang (2025) con funciones
# piecewise lineales para capturar efectos de umbral.
#
# NOTA: Esta función NO cambia con la división train/test. Es la ecuación
# matemática del modelo y se aplica igual a datos de entrenamiento o prueba.
#
# JUSTIFICACIÓN TEÓRICA:
#   - g_T(v) = c_T * v + c_T' * max(v - H_T, 0)
#   - g_P(v) = c_P * v + c_P' * max(v - H_P, 0)
#   - E(I_t | F_{t-1}) = {c0 + cI*ΣI_{t-i} + g_T + g_P} * I_{t-1}
#==============================================================================

etsir_pred <- function(I_t_1, acumulado_KI, temperatura, precipitacion,
                       c0, cI, cP, cP2, HP, cT, cT2, HT) {
  
  # Función piecewise para temperatura: g_T(v)
  gT <- cT * temperatura + cT2 * pmax(temperatura - HT, 0)
  
  # Función piecewise para precipitación: g_P(v)
  gP <- cP * precipitacion + cP2 * pmax(precipitacion - HP, 0)
  
  # Ecuación ETSIR completa
  mu <- (c0 + cI * acumulado_KI + gT + gP) * I_t_1
  
  # Restricción biológica: la esperanza no puede ser negativa
  mu <- pmax(mu, 1e-6)
  
  return(mu)
}

cat("✔ Función etsir_pred() definida correctamente (sin cambios).\n")

```

#### 2.2 Función de Verosimilitud Negativa (NegBin)

```{r bloque-2-etsir-nll2}
#==============================================================================
# BLOQUE 2.2: FUNCIÓN DE VEROSIMILITUD NEGATIVA (SIN CAMBIOS)
#==============================================================================
# PROPÓSITO: Devuelve la log-verosimilitud NEGATIVA para usar optimizadores
# que minimizan (optim, nlminb).
#
# NOTA: Esta función NO cambia con la división train/test. Calcula la
# verosimilitud de cualquier conjunto de datos dados los parámetros.
#
# JUSTIFICACIÓN TEÓRICA:
#   - I_t ~ NegBin(μ_t, θ) por sobredispersión (Var >> Media)
#   - θ se parametriza en log para garantizar positividad
#==============================================================================

etsir_nll <- function(params, datos) {
  c0        <- params[1]
  cI        <- params[2]
  cP        <- params[3]
  cP2       <- params[4]
  cT        <- params[5]
  cT2       <- params[6]
  HT        <- params[7]
  HP        <- params[8]
  log_theta <- params[9]
  theta     <- exp(log_theta)
  
  # Calcular esperanza condicional
  mu <- etsir_pred(
    I_t_1         = datos$I_t_1,
    acumulado_KI  = datos$acumulado_KI,
    temperatura   = datos$temp_opt,
    precipitacion = datos$precip_opt,
    c0 = c0, cI = cI, cP = cP, cP2 = cP2, HP = HP,
    cT = cT, cT2 = cT2, HT = HT
  )
  
  # Log-verosimilitud negativa NegBin
  nll <- -sum(dnbinom(datos$I_t, mu = mu, size = theta, log = TRUE))
  
  # Penalización si hay valores no finitos
  if (!is.finite(nll)) nll <- 1e10
  
  return(nll)
}

cat("✔ Función etsir_nll() definida correctamente (sin cambios).\n")
```

**Resumen de cambios en esta sección:**
- ✅ **Ningún cambio en funciones core**: `etsir_pred` y `etsir_nll` permanecen idénticas
- ✅ **Documentación actualizada**: Se aclara que estas funciones son independientes de la división train/test
- ✅ **Preparación para ajuste**: Las funciones están listas para recibir `train_data` en la siguiente sección

:::

::: {#seccion-3-3 .content-card}
### 3. Ajuste ETSIR One-Step-Ahead (OSA)

#### 3.1 Función de Ajuste por País (Modificada para Train Data)

```{r bloque-3-ajustar-osa2}
#==============================================================================
# BLOQUE 3.1: FUNCIÓN DE AJUSTE ETSIR-OSA POR PAÍS (MODIFICADA)
#==============================================================================
# PROPÓSITO: Ajustar el modelo ETSIR usando SOLO datos de entrenamiento
# (2014-2019) y evaluar performance en datos de prueba (2020-2024).
#
# CAMBIOS CRÍTICOS vs. VERSIÓN ANTERIOR:
#   1. Recibe train_data y test_data como argumentos separados
#   2. Ajusta parámetros SOLO con train_data
#   3. Calcula predicciones y métricas en AMBOS conjuntos
#   4. Retorna métricas separadas para train y test
#   5. Valida capacidad de generalización out-of-sample
#
# METODOLOGÍA:
#   - Grid search de umbrales (H_T, H_P) en train_data
#   - Ajuste de glm.nb en train_data
#   - Predicción en train_data (in-sample)
#   - Predicción en test_data (out-of-sample)
#   - Comparación de R² y RMSE entre ambos conjuntos
#==============================================================================
# 
# ajustar_etsir_osa <- function(train_data_pais, test_data_pais, pais_nombre = NULL) {
#   
#   if (is.null(pais_nombre)) pais_nombre <- unique(train_data_pais$pais)[1]
#   cat("\n═══════════════════════════════════════════════════════\n")
#   cat("  Ajustando ETSIR One-Step-Ahead para:", pais_nombre, "\n")
#   cat("═══════════════════════════════════════════════════════\n")
#   
#   # ---------------------------------------------------------
#   # PASO 0: Validación exhaustiva de datos
#   # ---------------------------------------------------------
#   cat("  [0/6] Validando datos de entrada...\n")
#   
#   vars_requeridas <- c("I_t", "I_t_1", "acumulado_KI", "temp_opt", "precip_opt")
#   vars_faltantes <- setdiff(vars_requeridas, colnames(train_data_pais))
#   
#   if (length(vars_faltantes) > 0) {
#     stop("Variables faltantes en ", pais_nombre, ": ", 
#          paste(vars_faltantes, collapse = ", "))
#   }
#   
#   # Validar train_data
#   train_clean <- train_data_pais %>%
#     filter(!is.na(I_t), !is.na(I_t_1), !is.na(acumulado_KI),
#            !is.na(temp_opt), !is.na(precip_opt))
#   
#   # Validar test_data
#   test_clean <- test_data_pais %>%
#     filter(!is.na(I_t), !is.na(I_t_1), !is.na(acumulado_KI),
#            !is.na(temp_opt), !is.na(precip_opt))
#   
#   n_train <- nrow(train_clean)
#   n_test <- nrow(test_clean)
#   
#   if (n_train == 0) {
#     stop("No hay datos válidos en TRAIN para ", pais_nombre)
#   }
#   
#   if (n_test == 0) {
#     warning("No hay datos válidos en TEST para ", pais_nombre)
#   }
#   
#   if (sd(train_clean$I_t, na.rm = TRUE) == 0) {
#     stop("I_t no tiene variación en TRAIN para ", pais_nombre)
#   }
#   
#   cat("    ✔ Train:", n_train, "observaciones | Test:", n_test, "observaciones\n")
#   
#   # ---------------------------------------------------------
#   # PASO 1: Grid de umbrales (H_T, H_P) - SOLO EN TRAIN
#   # ---------------------------------------------------------
#   cat("  [1/6] Construyendo grid de umbrales (solo train)...\n")
#   
#   HT_candidatos <- quantile(train_clean$temp_opt, 
#                             probs = c(0.10, 0.25, 0.50, 0.75, 0.90), 
#                             na.rm = TRUE)
#   HP_candidatos <- quantile(train_clean$precip_opt, 
#                             probs = c(0.10, 0.25, 0.50, 0.75, 0.90), 
#                             na.rm = TRUE)
#   
#   grid_umbrales <- expand.grid(HT = HT_candidatos, HP = HP_candidatos)
#   cat("    Grid:", nrow(grid_umbrales), "combinaciones\n")
#   
#   resultados_grid <- data.frame(
#     HT = numeric(), HP = numeric(), 
#     AIC = numeric(), logLik = numeric(),
#     c0 = numeric(), cI = numeric(),
#     cP = numeric(), cP2 = numeric(),
#     cT = numeric(), cT2 = numeric(),
#     theta = numeric(),
#     convergio = logical()
#   )
#   
#   # ---------------------------------------------------------
#   # PASO 2: Ajustar glm.nb en grid - SOLO EN TRAIN
#   # ---------------------------------------------------------
#   cat("  [2/6] Ajustando modelos en grid (solo train)...\n")
#   
#   n_convergio <- 0
#   
#   for (i in seq_len(nrow(grid_umbrales))) {
#     HT_cand <- grid_umbrales$HT[i]
#     HP_cand <- grid_umbrales$HP[i]
#     
#     # Construir variables piecewise SOLO para train
#     train_tmp <- train_clean %>%
#       mutate(
#         temp_tramo1   = temp_opt,
#         temp_tramo2   = pmax(temp_opt - HT_cand, 0),
#         precip_tramo1 = precip_opt,
#         precip_tramo2 = pmax(precip_opt - HP_cand, 0)
#       )
#     
#     mod <- tryCatch({
#       MASS::glm.nb(
#         I_t ~ I_t_1 + acumulado_KI + 
#               temp_tramo1 + temp_tramo2 + 
#               precip_tramo1 + precip_tramo2,
#         data = train_tmp,
#         control = glm.control(maxit = 500, warn.complete.convergence = FALSE),
#         init.theta = 1.5,
#         link = "log"
#       )
#     }, error = function(e) {
#       tryCatch({
#         MASS::glm.nb(
#           I_t ~ I_t_1 + acumulado_KI + 
#                 temp_tramo1 + temp_tramo2 + 
#                 precip_tramo1 + precip_tramo2,
#           data = train_tmp,
#           control = glm.control(maxit = 500, warn.complete.convergence = FALSE), 
#           link = "log"
#         )
#       }, error = function(e2) {
#         tryCatch({
#           glm(
#             I_t ~ I_t_1 + acumulado_KI + 
#                  temp_tramo1 + temp_tramo2 + 
#                 precip_tramo1 + precip_tramo2,
#             data = train_tmp,
#             family = poisson(link = "log"),
#             control = glm.control(maxit = 500)
#           )
#         }, error = function(e3) NULL)
#       })
#     })
#     
#     if (!is.null(mod) && !inherits(mod, "try-error")) {
#       coefs <- coef(mod)
#       
#       if (!is.null(coefs) && length(coefs) > 0 && all(is.finite(coefs))) {
#         c0_val  <- if ("(Intercept)" %in% names(coefs)) coefs["(Intercept)"] else NA
#         cI_val  <- if ("I_t_1" %in% names(coefs)) coefs["I_t_1"] else NA
#         cP_val  <- if ("precip_tramo1" %in% names(coefs)) coefs["precip_tramo1"] else NA
#         cP2_val <- if ("precip_tramo2" %in% names(coefs)) coefs["precip_tramo2"] else NA
#         cT_val  <- if ("temp_tramo1" %in% names(coefs)) coefs["temp_tramo1"] else NA
#         cT2_val <- if ("temp_tramo2" %in% names(coefs)) coefs["temp_tramo2"] else NA
#         
#         theta_val <- if (inherits(mod, "negbin")) mod$theta else NA
#         
#         resultados_grid <- rbind(resultados_grid, data.frame(
#           HT = HT_cand, HP = HP_cand,
#           AIC = AIC(mod),
#           logLik = as.numeric(logLik(mod)),
#           c0 = c0_val, cI = cI_val,
#           cP = cP_val, cP2 = cP2_val,
#           cT = cT_val, cT2 = cT2_val,
#           theta = theta_val,
#           convergio = TRUE
#         ))
#         
#         n_convergio <- n_convergio + 1
#       }
#     }
#   }
#   
#   cat("    ✔ Modelos convergidos:", n_convergio, "/", nrow(grid_umbrales), "\n")
#   
#   if (nrow(resultados_grid) == 0) {
#     warning("Ningún modelo convergió para ", pais_nombre)
#     return(NULL)
#   }
#   
#   # ---------------------------------------------------------
#   # PASO 3: Seleccionar mejor modelo por AIC
#   # ---------------------------------------------------------
#   cat("  [3/6] Seleccionando mejor modelo por AIC...\n")
#   
#   mejor_idx <- which.min(resultados_grid$AIC)
#   mejor <- resultados_grid[mejor_idx, ]
#   
#   cat("    ✔ Mejor modelo:\n")
#   cat("      H_T =", round(mejor$HT, 2), "°C | H_P =", round(mejor$HP, 2), "mm\n")
#   cat("      AIC =", round(mejor$AIC, 2), "\n")
#   if (!is.na(mejor$theta)) {
#     cat("      θ (dispersión) =", round(mejor$theta, 3), "\n")
#   }
#   
#   # ---------------------------------------------------------
#   # PASO 4: Reconstruir modelo final con train_data
#   # ---------------------------------------------------------
#   cat("  [4/6] Reconstruyendo modelo final (solo train)...\n")
#   
#   train_finales <- train_clean %>%
#     mutate(
#       temp_tramo1   = temp_opt,
#       temp_tramo2   = pmax(temp_opt - mejor$HT, 0),
#       precip_tramo1 = precip_opt,
#       precip_tramo2 = pmax(precip_opt - mejor$HP, 0)
#     )
#   
#   modelo_final <- tryCatch({
#     if (!is.na(mejor$theta)) {
#       MASS::glm.nb(
#         I_t ~ I_t_1 + acumulado_KI + 
#               temp_tramo1 + temp_tramo2 + 
#               precip_tramo1 + precip_tramo2,
#         data = train_finales,
#         control = glm.control(maxit = 1000),
#         init.theta = mejor$theta
#       )
#     } else {
#       glm(
#         I_t ~ I_t_1 + acumulado_KI + 
#               temp_tramo1 + temp_tramo2 + 
#               precip_tramo1 + precip_tramo2,
#         data = train_finales,
#         family = poisson(link = "log"),
#         control = glm.control(maxit = 1000)
#       )
#     }
#   }, error = function(e) {
#     warning("No se pudo reconstruir el modelo final para ", pais_nombre)
#     NULL
#   })
#   
#   if (is.null(modelo_final)) return(NULL)
#   
#   # ---------------------------------------------------------
#   # PASO 5: Predicciones y métricas en TRAIN (in-sample)
#   # ---------------------------------------------------------
#   cat("  [5/6] Calculando predicciones y métricas en TRAIN...\n")
#   
#   train_finales$mu_osa <- predict(modelo_final, type = "response")
#   train_finales$residuo_osa <- train_finales$I_t - train_finales$mu_osa
#   
#   ss_res_train <- sum(train_finales$residuo_osa^2, na.rm = TRUE)
#   ss_tot_train <- sum((train_finales$I_t - mean(train_finales$I_t, na.rm = TRUE))^2, na.rm = TRUE)
#   R2_train <- 1 - ss_res_train / ss_tot_train
#   RMSE_train <- sqrt(mean(train_finales$residuo_osa^2, na.rm = TRUE))
#   
#   cat("    ✔ Métricas TRAIN:\n")
#   cat("      R²   =", round(R2_train, 4), "\n")
#   cat("      RMSE =", round(RMSE_train, 2), "\n")
#   
#   # ---------------------------------------------------------
#   # PASO 6: Predicciones y métricas en TEST (out-of-sample)
#   # ---------------------------------------------------------
#   cat("  [6/6] Calculando predicciones y métricas en TEST...\n")
#   
#   if (n_test > 0) {
#     test_finales <- test_clean %>%
#       mutate(
#         temp_tramo1   = temp_opt,
#         temp_tramo2   = pmax(temp_opt - mejor$HT, 0),
#         precip_tramo1 = precip_opt,
#         precip_tramo2 = pmax(precip_opt - mejor$HP, 0)
#       )
#     
#     test_finales$mu_osa <- predict(modelo_final, newdata = test_finales, type = "response")
#     test_finales$residuo_osa <- test_finales$I_t - test_finales$mu_osa
#     
#     ss_res_test <- sum(test_finales$residuo_osa^2, na.rm = TRUE)
#     ss_tot_test <- sum((test_finales$I_t - mean(test_finales$I_t, na.rm = TRUE))^2, na.rm = TRUE)
#     R2_test <- 1 - ss_res_test / ss_tot_test
#     RMSE_test <- sqrt(mean(test_finales$residuo_osa^2, na.rm = TRUE))
#     
#     cat("    ✔ Métricas TEST:\n")
#     cat("      R²   =", round(R2_test, 4), "\n")
#     cat("      RMSE =", round(RMSE_test, 2), "\n")
#     
#     # Calcular degradación de performance
#     degradacion_R2 <- R2_train - R2_test
#     degradacion_RMSE <- (RMSE_test - RMSE_train) / RMSE_train * 100
#     
#     cat("    ✔ Degradación Train→Test:\n")
#     cat("      ΔR²   =", round(degradacion_R2, 4), "\n")
#     cat("      ΔRMSE =", round(degradacion_RMSE, 1), "%\n")
#   } else {
#     test_finales <- NULL
#     R2_test <- NA
#     RMSE_test <- NA
#     degradacion_R2 <- NA
#     degradacion_RMSE <- NA
#     cat("    ⚠ No hay datos de test disponibles\n")
#   }
#   
#   cat("\n")
#   
#   return(list(
#     pais           = pais_nombre,
#     modelo         = modelo_final,
#     train_data     = train_finales,
#     test_data      = test_finales,
#     umbrales       = c(HT = mejor$HT, HP = mejor$HP),
#     coeficientes   = c(c0 = mejor$c0, cI = mejor$cI,
#                        cP = mejor$cP, cP2 = mejor$cP2,
#                        cT = mejor$cT, cT2 = mejor$cT2),
#     theta          = mejor$theta,
#     metricas_train = c(AIC = mejor$AIC, R2 = R2_train, RMSE = RMSE_train),
#     metricas_test  = c(R2 = R2_test, RMSE = RMSE_test),
#     degradacion    = c(delta_R2 = degradacion_R2, delta_RMSE_pct = degradacion_RMSE),
#     grid_completo  = resultados_grid
#   ))
# }
# 



ajustar_etsir_osa <- function(train_data_pais, test_data_pais, 
                              pais_nombre = NULL,
                              timeout_sec = 300,      # tiempo máximo total
                              show_progress = TRUE) { # barra de progreso
  
  # Si se pide timeout, usar withTimeout
  if (requireNamespace("R.utils", quietly = TRUE)) {
    return(R.utils::withTimeout({
      .ajustar_etsir_osa_interno(train_data_pais, test_data_pais, 
                                  pais_nombre, show_progress)
    }, timeout = timeout_sec, onTimeout = "error"))
  } else {
    warning("Paquete R.utils no instalado. No se aplicará timeout.")
    return(.ajustar_etsir_osa_interno(train_data_pais, test_data_pais, 
                                      pais_nombre, show_progress))
  }
}

# Función interna (sin timeout) que hace el trabajo real
.ajustar_etsir_osa_interno <- function(train_data_pais, test_data_pais, 
                                        pais_nombre, show_progress) {
  
  if (is.null(pais_nombre)) pais_nombre <- unique(train_data_pais$pais)[1]
  cat("\n═══════════════════════════════════════════════════════\n")
  cat("  Ajustando ETSIR One-Step-Ahead para:", pais_nombre, "\n")
  cat("═══════════════════════════════════════════════════════\n")
  
  # ---------------------------------------------------------
  # PASO 0: Validación exhaustiva de datos
  # ---------------------------------------------------------
  cat("  [0/6] Validando datos de entrada...\n")
  
  vars_requeridas <- c("I_t", "I_t_1", "acumulado_KI", "temp_opt", "precip_opt")
  vars_faltantes <- setdiff(vars_requeridas, colnames(train_data_pais))
  
  if (length(vars_faltantes) > 0) {
    stop("Variables faltantes en ", pais_nombre, ": ", 
         paste(vars_faltantes, collapse = ", "))
  }
  
  train_clean <- train_data_pais %>%
    filter(!is.na(I_t), !is.na(I_t_1), !is.na(acumulado_KI),
           !is.na(temp_opt), !is.na(precip_opt))
  
  test_clean <- test_data_pais %>%
    filter(!is.na(I_t), !is.na(I_t_1), !is.na(acumulado_KI),
           !is.na(temp_opt), !is.na(precip_opt))
  
  n_train <- nrow(train_clean)
  n_test <- nrow(test_clean)
  
  if (n_train == 0) stop("No hay datos válidos en TRAIN para ", pais_nombre)
  if (n_test == 0) warning("No hay datos válidos en TEST para ", pais_nombre)
  if (sd(train_clean$I_t, na.rm = TRUE) == 0) 
    stop("I_t no tiene variación en TRAIN para ", pais_nombre)
  
  cat("    ✔ Train:", n_train, "obs | Test:", n_test, "obs\n")
  
  # ---------------------------------------------------------
  # PASO 1: Grid de umbrales (se mantiene igual)
  # ---------------------------------------------------------
  cat("  [1/6] Construyendo grid de umbrales (solo train)...\n")
  
  HT_candidatos <- quantile(train_clean$temp_opt, 
                            probs = c(0.10, 0.25, 0.50, 0.75, 0.90), 
                            na.rm = TRUE)
  HP_candidatos <- quantile(train_clean$precip_opt, 
                            probs = c(0.10, 0.25, 0.50, 0.75, 0.90), 
                            na.rm = TRUE)
  
  grid_umbrales <- expand.grid(HT = HT_candidatos, HP = HP_candidatos)
  n_grid <- nrow(grid_umbrales)
  cat("    Grid:", n_grid, "combinaciones\n")
  
  resultados_grid <- data.frame(
    HT = numeric(), HP = numeric(), 
    AIC = numeric(), logLik = numeric(),
    c0 = numeric(), cI = numeric(),
    cP = numeric(), cP2 = numeric(),
    cT = numeric(), cT2 = numeric(),
    theta = numeric(),
    convergio = logical()
  )
  
  # ---------------------------------------------------------
  # PASO 2: Ajustar modelos en grid con mejor manejo de NegBin
  # ---------------------------------------------------------
  cat("  [2/6] Ajustando modelos en grid (solo train)...\n")
  
  if (show_progress) {
    pb <- txtProgressBar(min = 0, max = n_grid, style = 3)
  }
  
  n_convergio <- 0
  n_fallos <- 0
  
  for (i in seq_len(n_grid)) {
    HT_cand <- grid_umbrales$HT[i]
    HP_cand <- grid_umbrales$HP[i]
    
    train_tmp <- train_clean %>%
      mutate(
        temp_tramo1   = temp_opt,
        temp_tramo2   = pmax(temp_opt - HT_cand, 0),
        precip_tramo1 = precip_opt,
        precip_tramo2 = pmax(precip_opt - HP_cand, 0)
      )
    
    # --- Intentar NegBin con inicialización adaptativa ---
    # Estimar theta por momentos (si var > mean)
    mu0 <- mean(train_tmp$I_t)
    var0 <- var(train_tmp$I_t)
    theta_init <- if (var0 > mu0) mu0^2 / (var0 - mu0) else 1.5
    theta_init <- max(theta_init, 0.1)
    
    mod <- tryCatch({
      MASS::glm.nb(
        I_t ~ I_t_1 + acumulado_KI + 
              temp_tramo1 + temp_tramo2 + 
              precip_tramo1 + precip_tramo2,
        data = train_tmp,
        init.theta = theta_init,
        control = glm.control(maxit = 2000, epsilon = 1e-8),
        link = "log"
      )
    }, error = function(e) {
      # Segundo intento con otro valor
      tryCatch({
        MASS::glm.nb(
          I_t ~ I_t_1 + acumulado_KI + 
                temp_tramo1 + temp_tramo2 + 
                precip_tramo1 + precip_tramo2,
          data = train_tmp,
          init.theta = 0.5,
          control = glm.control(maxit = 2000, epsilon = 1e-8),
          link = "log"
        )
      }, error = function(e2) {
        # Fallback a Poisson si NegBin no converge
        tryCatch({
          glm(
            I_t ~ I_t_1 + acumulado_KI + 
                 temp_tramo1 + temp_tramo2 + 
                 precip_tramo1 + precip_tramo2,
            data = train_tmp,
            family = poisson(link = "log"),
            control = glm.control(maxit = 2000, epsilon = 1e-8)
          )
        }, error = function(e3) NULL)
      })
    })
    
    # Si el modelo es válido, guardar resultados
    if (!is.null(mod) && !inherits(mod, "try-error") && 
        (mod$converged || inherits(mod, "glm"))) {
      coefs <- coef(mod)
      if (!is.null(coefs) && length(coefs) > 0 && all(is.finite(coefs))) {
        c0_val  <- if ("(Intercept)" %in% names(coefs)) coefs["(Intercept)"] else NA
        cI_val  <- if ("I_t_1" %in% names(coefs)) coefs["I_t_1"] else NA
        cP_val  <- if ("precip_tramo1" %in% names(coefs)) coefs["precip_tramo1"] else NA
        cP2_val <- if ("precip_tramo2" %in% names(coefs)) coefs["precip_tramo2"] else NA
        cT_val  <- if ("temp_tramo1" %in% names(coefs)) coefs["temp_tramo1"] else NA
        cT2_val <- if ("temp_tramo2" %in% names(coefs)) coefs["temp_tramo2"] else NA
        
        theta_val <- if (inherits(mod, "negbin")) mod$theta else NA
        
        resultados_grid <- rbind(resultados_grid, data.frame(
          HT = HT_cand, HP = HP_cand,
          AIC = AIC(mod),
          logLik = as.numeric(logLik(mod)),
          c0 = c0_val, cI = cI_val,
          cP = cP_val, cP2 = cP2_val,
          cT = cT_val, cT2 = cT2_val,
          theta = theta_val,
          convergio = TRUE
        ))
        n_convergio <- n_convergio + 1
      } else {
        n_fallos <- n_fallos + 1
      }
    } else {
      n_fallos <- n_fallos + 1
    }
    
    if (show_progress) setTxtProgressBar(pb, i)
  }
  
  if (show_progress) close(pb)
  
  cat("    ✔ Modelos convergidos:", n_convergio, "/", n_grid, 
      " | Fallos:", n_fallos, "\n")
  
  if (nrow(resultados_grid) == 0) {
    warning("Ningún modelo convergió para ", pais_nombre)
    return(NULL)
  }
  
  # ---------------------------------------------------------
  # PASO 3: Seleccionar mejor modelo por AIC
  # ---------------------------------------------------------
  cat("  [3/6] Seleccionando mejor modelo por AIC...\n")
  
  mejor_idx <- which.min(resultados_grid$AIC)
  mejor <- resultados_grid[mejor_idx, ]
  
  cat("    ✔ Mejor modelo:\n")
  cat("      H_T =", round(mejor$HT, 2), "°C | H_P =", round(mejor$HP, 2), "mm\n")
  cat("      AIC =", round(mejor$AIC, 2), "\n")
  if (!is.na(mejor$theta)) {
    cat("      θ (dispersión) =", round(mejor$theta, 3), "\n")
  }
  
  # ---------------------------------------------------------
  # PASO 4: Reconstruir modelo final
  # ---------------------------------------------------------
  cat("  [4/6] Reconstruyendo modelo final (solo train)...\n")
  
  train_finales <- train_clean %>%
    mutate(
      temp_tramo1   = temp_opt,
      temp_tramo2   = pmax(temp_opt - mejor$HT, 0),
      precip_tramo1 = precip_opt,
      precip_tramo2 = pmax(precip_opt - mejor$HP, 0)
    )
  
  modelo_final <- tryCatch({
    if (!is.na(mejor$theta)) {
      MASS::glm.nb(
        I_t ~ I_t_1 + acumulado_KI + 
              temp_tramo1 + temp_tramo2 + 
              precip_tramo1 + precip_tramo2,
        data = train_finales,
        control = glm.control(maxit = 2000, epsilon = 1e-8),
        init.theta = mejor$theta
      )
    } else {
      glm(
        I_t ~ I_t_1 + acumulado_KI + 
              temp_tramo1 + temp_tramo2 + 
              precip_tramo1 + precip_tramo2,
        data = train_finales,
        family = poisson(link = "log"),
        control = glm.control(maxit = 2000, epsilon = 1e-8)
      )
    }
  }, error = function(e) {
    warning("No se pudo reconstruir el modelo final para ", pais_nombre)
    NULL
  })
  
  if (is.null(modelo_final)) return(NULL)
  
  # ---------------------------------------------------------
  # PASO 5: Métricas en TRAIN
  # ---------------------------------------------------------
  cat("  [5/6] Calculando predicciones y métricas en TRAIN...\n")
  
  train_finales$mu_osa <- predict(modelo_final, type = "response")
  train_finales$residuo_osa <- train_finales$I_t - train_finales$mu_osa
  
  ss_res_train <- sum(train_finales$residuo_osa^2, na.rm = TRUE)
  ss_tot_train <- sum((train_finales$I_t - mean(train_finales$I_t, na.rm = TRUE))^2, na.rm = TRUE)
  R2_train <- 1 - ss_res_train / ss_tot_train
  RMSE_train <- sqrt(mean(train_finales$residuo_osa^2, na.rm = TRUE))
  
  cat("    ✔ Métricas TRAIN:\n")
  cat("      R²   =", round(R2_train, 4), "\n")
  cat("      RMSE =", round(RMSE_train, 2), "\n")
  
  # ---------------------------------------------------------
  # PASO 6: Métricas en TEST
  # ---------------------------------------------------------
  cat("  [6/6] Calculando predicciones y métricas en TEST...\n")
  
  if (n_test > 0) {
    test_finales <- test_clean %>%
      mutate(
        temp_tramo1   = temp_opt,
        temp_tramo2   = pmax(temp_opt - mejor$HT, 0),
        precip_tramo1 = precip_opt,
        precip_tramo2 = pmax(precip_opt - mejor$HP, 0)
      )
    
    test_finales$mu_osa <- predict(modelo_final, newdata = test_finales, type = "response")
    test_finales$residuo_osa <- test_finales$I_t - test_finales$mu_osa
    
    ss_res_test <- sum(test_finales$residuo_osa^2, na.rm = TRUE)
    ss_tot_test <- sum((test_finales$I_t - mean(test_finales$I_t, na.rm = TRUE))^2, na.rm = TRUE)
    R2_test <- 1 - ss_res_test / ss_tot_test
    RMSE_test <- sqrt(mean(test_finales$residuo_osa^2, na.rm = TRUE))
    
    cat("    ✔ Métricas TEST:\n")
    cat("      R²   =", round(R2_test, 4), "\n")
    cat("      RMSE =", round(RMSE_test, 2), "\n")
    
    degradacion_R2 <- R2_train - R2_test
    degradacion_RMSE <- (RMSE_test - RMSE_train) / RMSE_train * 100
    
    cat("    ✔ Degradación Train→Test:\n")
    cat("      ΔR²   =", round(degradacion_R2, 4), "\n")
    cat("      ΔRMSE =", round(degradacion_RMSE, 1), "%\n")
  } else {
    test_finales <- NULL
    R2_test <- NA
    RMSE_test <- NA
    degradacion_R2 <- NA
    degradacion_RMSE <- NA
    cat("    ⚠ No hay datos de test disponibles\n")
  }
  
  cat("\n")
  
  return(list(
    pais           = pais_nombre,
    modelo         = modelo_final,
    train_data     = train_finales,
    test_data      = test_finales,
    umbrales       = c(HT = mejor$HT, HP = mejor$HP),
    coeficientes   = c(c0 = mejor$c0, cI = mejor$cI,
                       cP = mejor$cP, cP2 = mejor$cP2,
                       cT = mejor$cT, cT2 = mejor$cT2),
    theta          = mejor$theta,
    metricas_train = c(AIC = mejor$AIC, R2 = R2_train, RMSE = RMSE_train),
    metricas_test  = c(R2 = R2_test, RMSE = RMSE_test),
    degradacion    = c(delta_R2 = degradacion_R2, delta_RMSE_pct = degradacion_RMSE),
    grid_completo  = resultados_grid
  ))
}

```

#### 3.2 Ejecución del Ajuste OSA con Train/Test

```{r bloque-3-ejecucion-osa2}
#==============================================================================
# BLOQUE 3.2: EJECUCIÓN DEL AJUSTE OSA CON DIVISIÓN TRAIN/TEST
#==============================================================================

# Dividir datos por país
train_por_pais <- train_data %>% split(.$pais)
test_por_pais <- test_data %>% split(.$pais)

# Ajustar por país usando SOLO train_data
resultados_etsir_osa <- map2(
  train_por_pais, 
  test_por_pais,
  ~ ajustar_etsir_osa(.x, .y, pais_nombre = .x$pais[1])
) %>% set_names(names(train_por_pais))

# Consolidar métricas en tabla comparativa
tabla_metricas_osa <- map_dfr(resultados_etsir_osa, ~ {
  tibble(
    País       = .x$pais,
    `H_T (°C)` = round(.x$umbrales["HT"], 2),
    `H_P (mm)` = round(.x$umbrales["HP"], 2),
    `c₀`       = round(.x$coeficientes["c0"], 4),
    `c_I`      = round(.x$coeficientes["cI"], 4),
    `c_T`      = round(.x$coeficientes["cT"], 4),
    `c_T'`     = round(.x$coeficientes["cT2"], 4),
    `c_P`      = round(.x$coeficientes["cP"], 4),
    `c_P'`     = round(.x$coeficientes["cP2"], 4),
    `θ`        = round(.x$theta, 3),
    # Métricas TRAIN
    `R²_Train` = round(.x$metricas_train["R2"], 4),
    `RMSE_Train` = round(.x$metricas_train["RMSE"], 1),
    # Métricas TEST
    `R²_Test`  = round(.x$metricas_test["R2"], 4),
    `RMSE_Test` = round(.x$metricas_test["RMSE"], 1),
    # Degradación
    `ΔR²`      = round(.x$degradacion["delta_R2"], 4),
    `ΔRMSE_%`  = round(.x$degradacion["delta_RMSE_pct"], 1)
  )
})

# Renderizar tabla con formato mejorado
cat("\n═══════════════════════════════════════════════════════\n")
cat("RESULTADOS DEL MODELO ETSIR ONE-STEP-AHEAD (TRAIN/TEST)\n")
cat("═══════════════════════════════════════════════════════\n\n")

tabla_metricas_osa %>%
  kbl(caption = "Resultados ETSIR-OSA: Comparación Train (2014-2019) vs Test (2020-2024)",
      format = "html", escape = FALSE) %>%
  kable_styling(bootstrap_options = c("striped", "hover", "condensed"),
                full_width = TRUE) %>%
  row_spec(0, bold = TRUE, background = "#2c3e50", color = "white") %>%
  column_spec(11:12, background = "#e8f4f8", bold = TRUE) %>%  # Train
  column_spec(13:14, background = "#fef5e7", bold = TRUE) %>%  # Test
  column_spec(15:16, background = "#fadbd8", bold = TRUE) %>%  # Degradación
  footnote(
    general = paste(
      "Columnas azules = métricas in-sample (train).",
      "Columnas naranjas = métricas out-of-sample (test).",
      "Columnas rojas = degradación de performance (menor es mejor).",
      "ΔR² = R²_Train - R²_Test (valores pequeños indican buena generalización).",
      "ΔRMSE_% = porcentaje de aumento del error en test vs train."
    ),
    general_title = "Nota: ", footnote_as_chunk = TRUE
  )

```

**Cambios críticos implementados:**

1. **Función modificada**: `ajustar_etsir_osa()` ahora recibe `train_data_pais` y `test_data_pais` como argumentos separados
2. **Ajuste solo en train**: El grid search y ajuste de `glm.nb` usan exclusivamente `train_data`
3. **Predicción en ambos conjuntos**: Se calculan predicciones y métricas tanto en train como en test
4. **Métricas de degradación**: Se calcula ΔR² y ΔRMSE% para evaluar capacidad de generalización
5. **Tabla comparativa**: Muestra resultados side-by-side con código de colores para facilitar interpretación

:::

::: {#seccion-3-4 .content-card}
### 4. Diagnóstico del Modelo OSA

#### 4.1 Series Observadas vs. Predichas (Train y Test)

```{r bloque-4-diagnostico-series2}
#==============================================================================
# BLOQUE 4.1: DIAGNÓSTICO VISUAL - SERIES OBSERVADAS VS. PREDICHAS (TRAIN/TEST)
#==============================================================================
# PROPÓSITO: Visualizar el ajuste del modelo en ambos períodos (train y test)
# para evaluar capacidad de generalización temporal.
#
# CAMBIOS vs. VERSIÓN ANTERIOR:
#   - Antes: un solo gráfico con todas las predicciones
#   - Ahora: gráfico facetado mostrando train (2014-2019) y test (2020-2024)
#   - Línea vertical marca el punto de corte entre train y test
#   - Diferentes colores para predicciones in-sample vs out-of-sample
#==============================================================================

# Combinar datos de train y test con etiquetas
datos_predichos_completos <- bind_rows(
  map_dfr(resultados_etsir_osa, ~ .x$train_data) %>% mutate(Conjunto = "Train"),
  map_dfr(resultados_etsir_osa, ~ .x$test_data) %>% mutate(Conjunto = "Test")
)

# Crear gráfico con separación visual train/test
ggplot(datos_predichos_completos, aes(x = fecha_semana)) +
  # Observaciones reales
  geom_line(aes(y = I_t, color = "Observado"), linewidth = 0.5) +
  # Predicciones del modelo
  geom_line(aes(y = mu_osa, color = Conjunto, linetype = Conjunto), 
            linewidth = 0.6) +
  # Línea vertical marcando el corte train/test
  geom_vline(xintercept = as.Date("2022-01-01"), 
             linetype = "dashed", color = "red", linewidth = 0.8) +
  # Anotaciones
  annotate("text", x = as.Date("2017-01-01"), y = Inf, 
           label = "TRAIN\n(2014-2021)", vjust = 2, hjust = 0.5, 
           color = "#2980b9", fontface = "bold", size = 3) +
  annotate("text", x = as.Date("2023-01-01"), y = Inf, 
           label = "TEST\n(2022-2024)", vjust = 2, hjust = 0.5, 
           color = "#e67e22", fontface = "bold", size = 3) +
  # Facetas por país
  facet_wrap(~ pais, scales = "free_y", ncol = 2) +
  # Escalas y colores
  scale_color_manual(values = c("Observado" = "#2c3e50", 
                                 "Train" = "#3498db", 
                                 "Test" = "#e67e22")) +
  scale_linetype_manual(values = c("Train" = "solid", "Test" = "dashed")) +
  scale_x_date(date_breaks = "2 years", date_labels = "%Y") +
  scale_y_continuous(labels = comma_format()) +
  # Etiquetas
  labs(
    title    = "Modelo ETSIR One-Step-Ahead: Validación Temporal Train/Test",
    subtitle = "Línea roja punteada = corte entre entrenamiento (2014-2019) y prueba (2020-2024)",
    x = "Fecha", y = "Casos semanales", 
    color = "Serie", linetype = "Conjunto"
  ) +
  theme_minimal(base_size = 11) +
  theme(legend.position = "bottom",
        strip.background = element_rect(fill = "#34495e"),
        strip.text = element_text(color = "white", face = "bold"))
```

#### 4.2 Análisis de Residuos (Train y Test Separados)

```{r bloque-4-diagnostico-residuos2}
#==============================================================================
# BLOQUE 4.2: DIAGNÓSTICO DE RESIDUOS (TRAIN Y TEST SEPARADOS)
#==============================================================================

# --- 4.2.1 Gráfico de residuos vs. valores ajustados (facetado por conjunto) ---
p_residuos <- ggplot(datos_predichos_completos, 
                     aes(x = mu_osa, y = residuo_osa, color = Conjunto)) +
  geom_point(alpha = 0.3, size = 0.8) +
  geom_hline(yintercept = 0, linetype = "dashed", color = "black") +
  geom_smooth(method = "loess", se = FALSE, linewidth = 0.8) +
  facet_grid(pais ~ Conjunto, scales = "free") +
  scale_color_manual(values = c("Train" = "#3498db", "Test" = "#e67e22")) +
  scale_y_continuous(labels = comma_format()) +
  labs(
    title    = "Residuos del Modelo ETSIR-OSA: Train vs Test",
    subtitle = "Patrón horizontal = buen ajuste; curva = posible misspecification",
    x = "Valor ajustado (μ_t)", y = "Residuo (I_t - μ_t)", color = "Conjunto"
  ) +
  theme_minimal(base_size = 11) +
  theme(legend.position = "none",
        strip.background = element_rect(fill = "#34495e"),
        strip.text = element_text(color = "white", face = "bold"))

print(p_residuos)

# --- 4.2.2 Tabla resumen de estadísticos de residuos ---
resumen_residuos <- datos_predichos_completos %>%
  group_by(pais, Conjunto) %>%
  summarise(
    Media_Residuo = round(mean(residuo_osa, na.rm = TRUE), 2),
    DE_Residuo = round(sd(residuo_osa, na.rm = TRUE), 2),
    Mediana_Residuo = round(median(residuo_osa, na.rm = TRUE), 2),
    Min_Residuo = round(min(residuo_osa, na.rm = TRUE), 2),
    Max_Residuo = round(max(residuo_osa, na.rm = TRUE), 2),
    .groups = "drop"
  )

cat("\n═══════════════════════════════════════════════════════\n")
cat("ESTADÍSTICOS DE RESIDUOS POR CONJUNTO\n")
cat("═══════════════════════════════════════════════════════\n\n")

resumen_residuos %>%
  kbl(caption = "Distribución de Residuos: Train (In-Sample) vs Test (Out-of-Sample)",
      format = "html", escape = FALSE) %>%
  kable_styling(bootstrap_options = c("striped", "hover", "condensed"),
                full_width = TRUE) %>%
  row_spec(0, bold = TRUE, background = "#2c3e50", color = "white") %>%
  row_spec(which(resumen_residuos$Conjunto == "Train"), background = "#e8f4f8") %>%
  row_spec(which(resumen_residuos$Conjunto == "Test"), background = "#fef5e7")
```

#### 4.3 ACF de Residuos (Train y Test)

```{r bloque-4-diagnostico-acf2}
#==============================================================================
# BLOQUE 4.3: ACF DE RESIDUOS (VERIFICAR INDEPENDENCIA EN TRAIN Y TEST)
#==============================================================================

cat("\n═══════════════════════════════════════════════════════\n")
cat("ANÁLISIS DE AUTOCORRELACIÓN DE RESIDUOS (TRAIN)\n")
cat("═══════════════════════════════════════════════════════\n\n")

# ACF de residuos en TRAIN
par(mfrow = c(2, 3))
for (p in unique(datos_predichos_completos$pais)) {
  residuos_train <- datos_predichos_completos %>%
    filter(pais == p, Conjunto == "Train") %>%
    pull(residuo_osa)
  if (length(residuos_train) > 10) {
    acf(residuos_train, main = paste(p, "(Train)"), lag.max = 30, 
        col = "#3498db", lwd = 2)
  }
}
par(mfrow = c(1, 1))

cat("\n═══════════════════════════════════════════════════════\n")
cat("ANÁLISIS DE AUTOCORRELACIÓN DE RESIDUOS (TEST)\n")
cat("═══════════════════════════════════════════════════════\n\n")

# ACF de residuos en TEST
par(mfrow = c(2, 3))
for (p in unique(datos_predichos_completos$pais)) {
  residuos_test <- datos_predichos_completos %>%
    filter(pais == p, Conjunto == "Test") %>%
    pull(residuo_osa)
  if (length(residuos_test) > 10) {
    acf(residuos_test, main = paste(p, "(Test)"), lag.max = 30, 
        col = "#e67e22", lwd = 2)
  }
}
par(mfrow = c(1, 1))

cat("\nInterpretación:\n")
cat("  → ACF en Train: Si decae rápidamente, el modelo captura bien la dinámica.\n")
cat("  → ACF en Test: Si decae rápidamente, el modelo generaliza bien.\n")
cat("  → Si hay picos significativos en rezagos altos: se requiere MSA.\n")
cat("  → Comparar ACF Train vs Test revela si la estructura temporal cambia.\n")
```

**Cambios críticos implementados:**

1. **Gráfico facetado train/test**: Muestra visualmente el corte temporal entre entrenamiento y prueba
2. **Línea vertical de corte**: Marca claramente el punto donde termina train y comienza test
3. **Colores diferenciados**: Azul para train (in-sample), naranja para test (out-of-sample)
4. **Residuos separados**: Análisis de residuos independiente para cada conjunto
5. **ACF comparativa**: Autocorrelación calculada separadamente en train y test
6. **Tabla de estadísticos**: Resume distribución de residuos en ambos períodos

:::


::: {#seccion-3-5 .content-card}
### 5. Estimación MSA (Multiple-Step-Ahead) con Validación Temporal

<div class="rmdnote">
**Objetivo**: Implementar la estimación MSA (Multiple-Step-Ahead) propuesta por Wang & Zhang (2025) 
con validación temporal estricta (train 2014-2019, test 2020-2024).

**Diferencias críticas vs. One-Step-Ahead (OSA)**:
- **OSA**: Minimiza error de predicción a 1 paso → captura dinámica local
- **MSA**: Minimiza error acumulado en K pasos → captura periodicidad y estructura de largo plazo

**Justificación teórica (Wang & Zhang, 2025)**:
Cuando el modelo está mal especificado (siempre ocurre en epidemiología) y hay subregistro, 
el estimador OSA no captura la periodicidad de la serie. MSA resuelve esto ajustando la 
trayectoria dinámica completa, matching automático de la función de autocovarianza (ACF).

**Cambios implementados**:
1. Ajuste de parámetros SOLO en `train_data` (2014-2019)
2. Validación out-of-sample en `test_data` (2020-2024)
3. Métricas calculadas separadamente en ambos conjuntos
4. Comparación Poisson vs. NegBin con criterios AIC/BIC en train
5. Evaluación de capacidad predictiva real en test
</div>

#### 5.1 Función de Pérdida MSA (Negative Log-Likelihood Multi-Paso)

```{r bloque-5-msa-nll2}
#==============================================================================
# BLOQUE 5.1: FUNCIÓN DE PÉRDIDA MSA - NEGATIVE LOG-LIKELIHOOD MULTI-PASO
#==============================================================================
# PROPÓSITO: Evalúa la log-verosimilitud NEGATIVA de una distribución de 
# conteo (Poisson o NegBin) sobre la recursión MSA a K_max pasos.
#
# NOTA: Esta función NO cambia con la división train/test. Es la función
# matemática de pérdida que se evalúa sobre cualquier conjunto de datos.
#
# DIFERENCIAS vs. VERSIÓN ANTERIOR (msa_loss_core_vectorized):
#   1. Usa verosimilitud real (no mínimos cuadrados puros)
#   2. Permite comparar Poisson vs. NegBin con AIC/BIC
#   3. Las métricas se calculan con la MISMA recursión que se optimizó
#   4. El escalado es dinámico por país (no constantes fijas)
#
# JUSTIFICACIÓN TEÓRICA:
#   - Distribución = "poisson" → Var(I_t) = μ_t
#   - Distribución = "nbinom"  → Var(I_t) = μ_t + μ_t²/θ
#==============================================================================

msa_negloglik_core <- function(params, I_s, I_orig, T_s, P_s, K_I, K_max,
                                distribucion = c("poisson", "nbinom"),
                                escala_I) {
  
  distribucion <- match.arg(distribucion)
  
  c0   <- params[1]; cI   <- params[2]; cT   <- params[3]
  cT_p <- params[4]; cP   <- params[5]; cP_p <- params[6]
  HT_s <- params[7]; HP_s <- params[8]
  
  log_theta <- if (distribucion == "nbinom") params[9] else NA
  
  n <- length(I_s)
  valid_t <- (K_I + 1):(n - K_max)
  n_valid <- length(valid_t)
  
  if (n_valid <= 0) return(Inf)
  
  # Matrices de condiciones ambientales futuras
  idx_future <- outer(valid_t, 0:(K_max - 1), "+")
  env_T_matrix <- matrix(T_s[idx_future], nrow = n_valid)
  env_P_matrix <- matrix(P_s[idx_future], nrow = n_valid)
  
  # Matriz de estados históricos (Shift Register)
  idx_history <- outer(valid_t - 1, 0:(K_I - 1), "-")
  state_matrix <- matrix(I_s[idx_history], nrow = n_valid)
  
  preds_matrix <- matrix(0, nrow = n_valid, ncol = K_max)
  
  # Recursión MSA vectorizada
  for (k in 1:K_max) {
    I_t_minus_1 <- state_matrix[, 1]
    acum_I <- rowSums(state_matrix)
    
    gT <- cT * env_T_matrix[, k] + cT_p * pmax(env_T_matrix[, k] - HT_s, 0)
    gP <- cP * env_P_matrix[, k] + cP_p * pmax(env_P_matrix[, k] - HP_s, 0)
    
    mu <- (c0 + cI * acum_I + gT + gP) * I_t_minus_1
    mu <- pmax(mu, 1e-4)
    
    preds_matrix[, k] <- mu
    
    if (K_I > 1) {
      state_matrix <- cbind(mu, state_matrix[, 1:(K_I - 1), drop = FALSE])
    } else {
      state_matrix <- matrix(mu, ncol = 1)
    }
  }
  
  # Evaluar verosimilitud en escala ORIGINAL (conteos reales)
  idx_obs <- outer(valid_t, 1:K_max, "+")
  obs_matrix_orig <- matrix(I_orig[idx_obs], nrow = n_valid)
  preds_matrix_orig <- preds_matrix * escala_I
  
  if (distribucion == "poisson") {
    ll <- sum(dpois(obs_matrix_orig, lambda = pmax(preds_matrix_orig, 1e-6), log = TRUE))
  } else {
    theta <- exp(log_theta)
    ll <- sum(dnbinom(obs_matrix_orig, mu = pmax(preds_matrix_orig, 1e-6),
                       size = theta, log = TRUE))
  }
  
  if (!is.finite(ll)) return(1e10)
  
  # Penalización L2 ligera para estabilizar
  nll <- -ll + 0.01 * sum(params[1:6]^2)
  return(nll)
}

cat("✔ Función msa_negloglik_core() definida correctamente (sin cambios).\n")
```

#### 5.2 Función de Ajuste MSA por País (Modificada para Train/Test)

```{r bloque-5-ajustar-msa2}
#==============================================================================
# BLOQUE 5.2: FUNCIÓN DE AJUSTE MSA POR PAÍS Y DISTRIBUCIÓN (MODIFICADA)
#==============================================================================
# PROPÓSITO: Ajustar el modelo ETSIR usando estimación MSA con K_max pasos,
# usando SOLO datos de entrenamiento (2014-2019) y validando en test (2020-2024).
#
# CAMBIOS CRÍTICOS vs. VERSIÓN ANTERIOR:
#   1. Recibe train_data_pais y test_data_pais como argumentos separados
#   2. Ajusta parámetros SOLO con train_data_pais
#   3. Calcula predicciones y métricas en AMBOS conjuntos
#   4. Retorna métricas separadas para train y test
#   5. Evalúa capacidad de generalización out-of-sample
#
# METODOLOGÍA:
#   - Estandarización dinámica (z-score) por país usando train_data
#   - Grid search de umbrales (H_T, H_P) en train_data
#   - Optimización multistart en train_data
#   - Predicción en train_data (in-sample)
#   - Predicción en test_data (out-of-sample) usando parámetros de train
#   - Comparación de R² y RMSE entre ambos conjuntos
#==============================================================================

ajustar_msa_distribucion <- function(train_data_pais, test_data_pais, pais_nombre, 
                                      distribucion, K_I = 8, K_max = 4,
                                      timeout_sec = 300,     # tiempo máximo total (segundos)
                                      grid_res = 4) {        # resolución del grid (4 = 4x4)
  
  # Si se pide timeout, usar withTimeout
  if (requireNamespace("R.utils", quietly = TRUE)) {
    return(R.utils::withTimeout({
      .ajustar_msa_interno(train_data_pais, test_data_pais, pais_nombre, 
                           distribucion, K_I, K_max, grid_res)
    }, timeout = timeout_sec, onTimeout = "error"))
  } else {
    # Si no está R.utils, ejecutar sin timeout (pero con advertencia)
    warning("Paquete R.utils no instalado. No se aplicará timeout.")
    return(.ajustar_msa_interno(train_data_pais, test_data_pais, pais_nombre, 
                                distribucion, K_I, K_max, grid_res))
  }
}

# Función interna (sin timeout) que hace el trabajo real
.ajustar_msa_interno <- function(train_data_pais, test_data_pais, pais_nombre, 
                                  distribucion, K_I, K_max, grid_res) {
  
  cat(sprintf("\n─────────────────────────────────────────────────────\n"))
  cat(sprintf("  Procesando MSA para: %s (%s)\n", pais_nombre, distribucion))
  cat(sprintf("─────────────────────────────────────────────────────\n"))
  
  # ---------------------------------------------------------
  # PASO 0: Validación de datos
  # ---------------------------------------------------------
  cat("  [0/7] Validando datos de entrada...\n")
  
  n_train <- nrow(train_data_pais)
  n_test <- nrow(test_data_pais)
  
  if (n_train < 50) {
    warning("Train data insuficiente para ", pais_nombre, " (", n_train, " obs)")
    return(NULL)
  }
  
  cat("    ✔ Train:", n_train, "obs | Test:", n_test, "obs\n")
  
  # ---------------------------------------------------------
  # PASO 1: Estandarización dinámica por país (usando train)
  # ---------------------------------------------------------
  cat("  [1/7] Estandarizando variables (solo train)...\n")
  
  temp_mu   <- mean(train_data_pais$temp_opt, na.rm = TRUE)
  temp_sd   <- sd(train_data_pais$temp_opt, na.rm = TRUE)
  precip_mu <- mean(train_data_pais$precip_opt, na.rm = TRUE)
  precip_sd <- sd(train_data_pais$precip_opt, na.rm = TRUE)
  I_mu      <- mean(train_data_pais$I_t, na.rm = TRUE)
  I_sd      <- sd(train_data_pais$I_t, na.rm = TRUE)
  
  temp_sd   <- ifelse(temp_sd == 0 || is.na(temp_sd), 1, temp_sd)
  precip_sd <- ifelse(precip_sd == 0 || is.na(precip_sd), 1, precip_sd)
  I_sd      <- ifelse(I_sd == 0 || is.na(I_sd), 1, I_sd)
  
  I_s_train <- (train_data_pais$I_t - 0) / I_sd
  T_s_train <- (train_data_pais$temp_opt - temp_mu) / temp_sd
  P_s_train <- (train_data_pais$precip_opt - precip_mu) / precip_sd
  I_orig_train <- train_data_pais$I_t
  
  I_s_test <- (test_data_pais$I_t - 0) / I_sd
  T_s_test <- (test_data_pais$temp_opt - temp_mu) / temp_sd
  P_s_test <- (test_data_pais$precip_opt - precip_mu) / precip_sd
  I_orig_test <- test_data_pais$I_t
  
  cat("    ✔ Escala: I_sd =", round(I_sd, 2), "| temp_sd =", round(temp_sd, 2), 
      "| precip_sd =", round(precip_sd, 2), "\n")
  
  # ---------------------------------------------------------
  # PASO 2: Grid search de umbrales (más reducido)
  # ---------------------------------------------------------
  cat("  [2/7] Grid search de umbrales (resolución =", grid_res, "x", grid_res, ")...\n")
  
  # Grid más fino o más grueso según grid_res
  probs <- seq(0.2, 0.8, length.out = grid_res)
  HT_grid <- quantile(T_s_train, probs = probs, na.rm = TRUE)
  HP_grid <- quantile(P_s_train, probs = probs, na.rm = TRUE)
  grid <- expand.grid(HT = HT_grid, HP = HP_grid)
  grid$nll <- Inf
  
  cat("    Grid:", nrow(grid), "combinaciones\n")
  
  n_params_estructurales <- 6
  n_params_dist <- if (distribucion == "nbinom") 1 else 0
  
  params_init_base <- c(1.2, -0.01, 0.05, -0.02, 0.05, -0.02)
  if (distribucion == "nbinom") params_init_base <- c(params_init_base, log(2))
  
  # ---------------------------------------------------------
  # PASO 3: Configuración de multistart (menos inicios)
  # ---------------------------------------------------------
  cat("  [3/7] Configurando optimización multistart (rápida)...\n")
  
  N_STARTS <- 4L          # reducido de 8 a 4
  N_STARTS_GRID <- 2L     # reducido de 3 a 2
  
  lower_b <- c(0.05, -3, 0.0001, -10, 0.0001, -10)
  upper_b <- c(8.0, -1e-5, 3.0, -1e-5, 3.0, -1e-5)
  if (distribucion == "nbinom") {
    lower_b <- c(lower_b, log(0.02))
    upper_b <- c(upper_b, log(200))
  }
  
  construir_params <- function(p, HT, HP) {
    if (distribucion == "nbinom") c(p[1:6], HT, HP, p[7]) else c(p[1:6], HT, HP)
  }
  
  generar_puntos_init <- function(n_starts, semilla = 123) {
    set.seed(semilla)
    puntos <- list(params_init_base)
    for (i in seq_len(n_starts - 1)) {
      p_rand <- c(
        runif(1, 0.2, 4.5),
        runif(1, -1.8, -0.0005),
        runif(1, 0.0005, 1.8),
        runif(1, -1.8, -0.0005),
        runif(1, 0.0005, 1.8),
        runif(1, -1.8, -0.0005)
      )
      if (distribucion == "nbinom") {
        p_rand <- c(p_rand, runif(1, log(0.1), log(50)))
      }
      puntos[[length(puntos) + 1]] <- p_rand
    }
    puntos
  }
  
  optimizar_multistart <- function(fn_obj, puntos_init, lower_b, upper_b) {
    mejor_resultado <- NULL
    mejor_valor <- Inf
    for (p0 in puntos_init) {
      res <- tryCatch({
        suppressWarnings(optim(
          par = p0, fn = fn_obj,
          method = "L-BFGS-B", lower = lower_b, upper = upper_b,
          control = list(maxit = 200)   # reducido de 300 a 200
        ))
      }, error = function(e) list(value = Inf))
      
      if (is.finite(res$value) && res$value < mejor_valor) {
        mejor_valor <- res$value
        mejor_resultado <- res
      }
    }
    if (is.null(mejor_resultado)) {
      mejor_resultado <- suppressWarnings(optim(
        par = puntos_init[[1]], fn = fn_obj,
        method = "Nelder-Mead", control = list(maxit = 500)
      ))
    }
    mejor_resultado
  }
  
  puntos_init_grid  <- generar_puntos_init(N_STARTS_GRID, semilla = 123)
  puntos_init_final <- generar_puntos_init(N_STARTS, semilla = 123)
  
  # ---------------------------------------------------------
  # PASO 4: Grid search con multistart liviano
  # ---------------------------------------------------------
  cat("  [4/7] Ejecutando grid search (", nrow(grid), " combinaciones)...\n")
  pb <- txtProgressBar(min = 0, max = nrow(grid), style = 3)
  
  for (i in seq_len(nrow(grid))) {
    fn_grid <- function(p) msa_negloglik_core(
      construir_params(p, grid$HT[i], grid$HP[i]),
      I_s = I_s_train, I_orig = I_orig_train, T_s = T_s_train, P_s = P_s_train,
      K_I = K_I, K_max = K_max, distribucion = distribucion,
      escala_I = I_sd
    )
    opt_grid <- optimizar_multistart(fn_grid, puntos_init_grid, lower_b, upper_b)
    grid$nll[i] <- opt_grid$value
    setTxtProgressBar(pb, i)
  }
  close(pb)
  
  mejor_grid <- grid[which.min(grid$nll), ]
  HT_opt <- mejor_grid$HT
  HP_opt <- mejor_grid$HP
  
  cat("\n    ✔ Mejores umbrales (z): H_T =", round(HT_opt, 3), 
      "| H_P =", round(HP_opt, 3), "\n")
  
  # ---------------------------------------------------------
  # PASO 5: Optimización final con multistart
  # ---------------------------------------------------------
  cat("  [5/7] Optimización final (multistart)...\n")
  
  fn_final <- function(p) {
    msa_negloglik_core(construir_params(p, HT_opt, HP_opt),
                        I_s = I_s_train, I_orig = I_orig_train, 
                        T_s = T_s_train, P_s = P_s_train,
                        K_I = K_I, K_max = K_max, distribucion = distribucion,
                        escala_I = I_sd)
  }
  
  optim_result <- optimizar_multistart(fn_final, puntos_init_final, lower_b, upper_b)
  
  par_chequeo <- optim_result$par[1:6]
  en_limite <- abs(par_chequeo - lower_b[1:6]) < 1e-4 | abs(par_chequeo - upper_b[1:6]) < 1e-4
  if (any(en_limite)) {
    nombres_par <- c("c0", "cI", "cT", "cT'", "cP", "cP'")
    cat("    ⚠ Parámetro(s)", paste(nombres_par[en_limite], collapse = ", "),
        "en límite de caja\n")
  }
  
  HT_orig <- HT_opt * temp_sd + temp_mu
  HP_orig <- HP_opt * precip_sd + precip_mu
  
  par_final <- optim_result$par
  theta_final <- if (distribucion == "nbinom") exp(par_final[7]) else NA
  
  params_estimados <- c(
    c0 = par_final[1], cI = par_final[2], cT = par_final[3],
    cT_p = par_final[4], cP = par_final[5], cP_p = par_final[6],
    HT_s = HT_opt, HP_s = HP_opt,
    theta = theta_final
  )
  
  cat("    ✔ Umbrales originales: H_T =", round(HT_orig, 2), "°C | H_P =", 
      round(HP_orig, 2), "mm\n")
  cat("    ✔ Iteraciones:", optim_result$counts["function"], "\n")
  
  # ---------------------------------------------------------
  # PASO 6: Predicciones y métricas en TRAIN
  # ---------------------------------------------------------
  cat("  [6/7] Predicciones y métricas en TRAIN...\n")
  
  n_train_total <- length(I_s_train)
  preds_1paso_train <- rep(NA_real_, n_train_total)
  
  for (t in (K_I + 1):n_train_total) {
    state <- I_s_train[(t - 1):(t - K_I)]
    gT <- params_estimados["cT"] * T_s_train[t] + 
          params_estimados["cT_p"] * pmax(T_s_train[t] - HT_opt, 0)
    gP <- params_estimados["cP"] * P_s_train[t] + 
          params_estimados["cP_p"] * pmax(P_s_train[t] - HP_opt, 0)
    mu <- (params_estimados["c0"] + params_estimados["cI"] * sum(state) + gT + gP) * state[1]
    preds_1paso_train[t] <- max(mu, 1e-4) * I_sd
  }
  
  residuos_train <- I_orig_train - preds_1paso_train
  ss_res_train <- sum(residuos_train^2, na.rm = TRUE)
  ss_tot_train <- sum((I_orig_train - mean(I_orig_train, na.rm = TRUE))^2, na.rm = TRUE)
  R2_train <- ifelse(ss_tot_train == 0, 0, 1 - ss_res_train / ss_tot_train)
  RMSE_train <- sqrt(mean(residuos_train^2, na.rm = TRUE))
  
  cat("    ✔ R² =", round(R2_train, 4), "| RMSE =", round(RMSE_train, 2), "\n")
  
  # ---------------------------------------------------------
  # PASO 7: Predicciones y métricas en TEST
  # ---------------------------------------------------------
  cat("  [7/7] Predicciones y métricas en TEST...\n")
  
  if (n_test > 0) {
    n_test_total <- length(I_s_test)
    preds_1paso_test <- rep(NA_real_, n_test_total)
    
    for (t in (K_I + 1):n_test_total) {
      state <- I_s_test[(t - 1):(t - K_I)]
      gT <- params_estimados["cT"] * T_s_test[t] + 
            params_estimados["cT_p"] * pmax(T_s_test[t] - HT_opt, 0)
      gP <- params_estimados["cP"] * P_s_test[t] + 
            params_estimados["cP_p"] * pmax(P_s_test[t] - HP_opt, 0)
      mu <- (params_estimados["c0"] + params_estimados["cI"] * sum(state) + gT + gP) * state[1]
      preds_1paso_test[t] <- max(mu, 1e-4) * I_sd
    }
    
    residuos_test <- I_orig_test - preds_1paso_test
    ss_res_test <- sum(residuos_test^2, na.rm = TRUE)
    ss_tot_test <- sum((I_orig_test - mean(I_orig_test, na.rm = TRUE))^2, na.rm = TRUE)
    R2_test <- ifelse(ss_tot_test == 0, 0, 1 - ss_res_test / ss_tot_test)
    RMSE_test <- sqrt(mean(residuos_test^2, na.rm = TRUE))
    
    degradacion_R2 <- R2_train - R2_test
    degradacion_RMSE <- (RMSE_test - RMSE_train) / RMSE_train * 100
    
    cat("    ✔ R² =", round(R2_test, 4), "| RMSE =", round(RMSE_test, 2), "\n")
    cat("    ✔ Degradación: ΔR² =", round(degradacion_R2, 4), 
        "| ΔRMSE =", round(degradacion_RMSE, 1), "%\n")
  } else {
    R2_test <- NA; RMSE_test <- NA; degradacion_R2 <- NA; degradacion_RMSE <- NA
    cat("    ⚠ No hay datos de test\n")
  }
  
  # AIC/BIC
  valid_t <- (K_I + 1):(n_train_total - K_max)
  n_obs_msa <- length(valid_t) * K_max
  k_params <- n_params_estructurales + 2 + n_params_dist
  nll_final <- optim_result$value
  AIC_msa <- 2 * nll_final + 2 * k_params
  BIC_msa <- 2 * nll_final + k_params * log(n_obs_msa)
  
  cat("\n")
  
  # ---------------------------------------------------------
  # Retornar
  # ---------------------------------------------------------
  list(
    tabla = tibble(
      Pais = pais_nombre,
      Distribucion = ifelse(distribucion == "poisson", "Poisson", "Binomial Negativa"),
      c0 = round(par_final[1], 4), cI = round(par_final[2], 4),
      cT = round(par_final[3], 4), cT_prime = round(par_final[4], 4),
      cP = round(par_final[5], 4), cP_prime = round(par_final[6], 4),
      `H_T (°C)` = round(HT_orig, 2), `H_P (mm)` = round(HP_orig, 2),
      theta = if (distribucion == "nbinom") round(theta_final, 3) else NA,
      NegLogLik = round(nll_final, 2),
      AIC = round(AIC_msa, 1), BIC = round(BIC_msa, 1),
      R2_Train = round(R2_train, 4), RMSE_Train = round(RMSE_train, 2),
      R2_Test = round(R2_test, 4), RMSE_Test = round(RMSE_test, 2),
      `ΔR²` = round(degradacion_R2, 4),
      `ΔRMSE_%` = round(degradacion_RMSE, 1),
      Iteraciones = optim_result$counts["function"]
    ),
    datos_validacion_train = tibble(
      pais = pais_nombre, distribucion = distribucion, conjunto = "Train",
      semana = seq_along(I_orig_train), I_obs = I_orig_train,
      I_pred = preds_1paso_train, residuos = residuos_train,
      temp = train_data_pais$temp_opt, precip = train_data_pais$precip_opt,
      fecha = train_data_pais$fecha_semana
    ),
    datos_validacion_test = if (n_test > 0) tibble(
      pais = pais_nombre, distribucion = distribucion, conjunto = "Test",
      semana = seq_along(I_orig_test), I_obs = I_orig_test,
      I_pred = preds_1paso_test, residuos = residuos_test,
      temp = test_data_pais$temp_opt, precip = test_data_pais$precip_opt,
      fecha = test_data_pais$fecha_semana
    ) else NULL,
    params = params_estimados,
    umbrales = c(HT = HT_orig, HP = HP_orig),
    escala = list(I_sd = I_sd, temp_mu = temp_mu, temp_sd = temp_sd,
                  precip_mu = precip_mu, precip_sd = precip_sd)
  )
}

```

#### 5.3 Ejecución: Comparación Poisson vs. NegBin con Train/Test

```{r bloque-5-ejecucion-msa2}
#==============================================================================
# BLOQUE 5.3: EJECUCIÓN - AJUSTAR POISSON Y NEGBIN CON DIVISIÓN TRAIN/TEST
#==============================================================================

paises_objetivo <- c("Colombia", "Costa Rica", "Honduras", "México", "República Dominicana")

cat("\n═══════════════════════════════════════════════════════\n")
cat("INICIANDO COMPARACIÓN POISSON vs. BINOMIAL NEGATIVA (MSA, K=4)\n")
cat("CON VALIDACIÓN TEMPORAL TRAIN/TEST\n")
cat("═══════════════════════════════════════════════════════\n")

# Dividir datos por país
train_por_pais <- train_data %>% split(.$pais)
test_por_pais <- test_data %>% split(.$pais)



resultados_por_distribucion <- map(c("poisson", "nbinom"), function(dist) {
  cat("\n--- Distribución:", dist, "---\n")
  map2(train_por_pais, test_por_pais, function(train_pais, test_pais) {
    pais <- train_pais$pais[1]
    
    tryCatch(
      ajustar_msa_distribucion(train_pais, test_pais, pais, distribucion = dist),
      error = function(e) {
        cat("  Error en", pais, "(", dist, "):", e$message, "\n")
        NULL
      }
    )
  }) %>% set_names(paises_objetivo) %>% compact()
}) %>% set_names(c("poisson", "nbinom"))

# Consolidar tabla comparativa
tabla_comparativa <- map_dfr(resultados_por_distribucion, function(res_dist) {
  map_dfr(res_dist, ~ .x$tabla)
})

# Consolidar datos de validación
datos_validacion_todas <- map_dfr(resultados_por_distribucion, function(res_dist) {
  bind_rows(
    map_dfr(res_dist, ~ .x$datos_validacion_train),
    map_dfr(res_dist, ~ .x$datos_validacion_test)
  )
}) %>% filter(is.finite(I_obs))

cat("\n═══════════════════════════════════════════════════════\n")
cat("RESUMEN DE EJECUCIÓN\n")
cat("═══════════════════════════════════════════════════════\n")
cat("✔ Pipeline MSA con train/test completado.\n")
cat("  Modelos ajustados:", nrow(tabla_comparativa), "\n")
cat("  Observaciones de validación:", nrow(datos_validacion_todas), "\n")
```

**Cambios críticos implementados:**

1. **Función modificada**: `ajustar_msa_distribucion()` ahora recibe `train_data_pais` y `test_data_pais`
2. **Estandarización con train**: Parámetros de escala (media, sd) calculados SOLO con train_data
3. **Ajuste solo en train**: Grid search y optimización usan exclusivamente train_data
4. **Predicción en ambos conjuntos**: Se calculan predicciones y métricas tanto en train como en test
5. **Métricas de degradación**: Se calcula ΔR² y ΔRMSE% para evaluar capacidad de generalización
6. **Tabla comparativa**: Muestra resultados side-by-side con métricas separadas para train y test

:::

::: {#seccion-3-6 .content-card}
### 6. Resultados Comparativos con Validación Temporal

#### 6.1 Tabla Comparativa Poisson vs. NegBin (Train/Test)

```{r bloque-6-tabla-comparativa2}
#==============================================================================
# BLOQUE 6.1: TABLA COMPARATIVA Y SELECCIÓN AUTOMÁTICA
#==============================================================================

if (nrow(tabla_comparativa) > 0) {
  
  cat("\n═══════════════════════════════════════════════════════\n")
  cat("COMPARACIÓN POISSON vs. BINOMIAL NEGATIVA (TRAIN/TEST)\n")
  cat("═══════════════════════════════════════════════════════\n\n")
  
# Generamos la primera tabla reajustando los índices de columnas de forma segura
tabla1_html <- tabla_comparativa %>%
  rename(
    "$c_0$"  = c0, 
    "$c_I$"  = cI, 
    "$c_T$"  = cT, 
    "$c'_T$" = cT_prime,
    "$c_P$"  = cP, 
    "$c'_P$" = cP_prime
  ) %>%
  kbl(format = "html", escape = FALSE,
      caption = "Comparación Poisson vs. Binomial Negativa (ETSIR-MSA con Train/Test)",
      digits = 4) %>%
  kable_styling(bootstrap_options = c("striped", "hover", "condensed", "responsive"),
                full_width = TRUE, font_size = 11) %>%
  row_spec(0, bold = TRUE, color = "white", background = "#2c3e50") %>%
  column_spec(1:2, bold = TRUE) %>%
  column_spec(14:15, background = "#e8f4f8", bold = TRUE) %>%  # Train metrics
  column_spec(16:17, background = "#fef5e7", bold = TRUE) %>%  # Test metrics
  column_spec(18:21, background = "#fadbd8", bold = TRUE) %>%  # Degradation / Diferencias
  footnote(
    general = paste(
      "Columnas azules = métricas in-sample (train 2014-2020).",
      "Columnas naranjas = métricas out-of-sample (test 2021-2024).",
      "Columnas rojas = degradación de performance (menor es mejor).",
      "AIC/BIC calculados sobre train_data. ΔR² = R²_Train - R²_Test.",
      "ΔRMSE_% = porcentaje de aumento del error en test vs train."
    ),
    general_title = "Nota: ", footnote_as_chunk = TRUE
  )

  # Renderizado seguro en R Markdown
  knitr::knit_print(tabla1_html)
  
  # Selección automática del mejor modelo por país (menor AIC en train)
  mejor_por_pais <- tabla_comparativa %>%
    group_by(Pais) %>%
    slice_min(AIC, n = 1) %>%
    ungroup() %>%
    dplyr::select(Pais, Distribucion, AIC, BIC, 
                  R2_Train, RMSE_Train, R2_Test, RMSE_Test, `ΔR²`, `ΔRMSE_%`)
  
  cat("\n### MEJOR DISTRIBUCIÓN SELECCIONADA POR PAÍS\n\n")
  
  # Segunda tabla (Tiene exactamente 10 columnas)
  tabla2_html <- mejor_por_pais %>%
    kbl(format = "html", 
        caption = "Mejor distribución seleccionada por país (criterio: menor AIC en train)") %>%
    kable_styling(bootstrap_options = c("striped", "hover", "condensed"), 
                  full_width = FALSE) %>%
    row_spec(0, bold = TRUE, color = "white", background = "#2c3e50") %>%
    # ÍNDICES CORREGIDOS: Con 10 columnas en total, los accesos son correctos
    column_spec(5:6, background = "#e8f4f8", bold = TRUE) %>%
    column_spec(7:8, background = "#fef5e7", bold = TRUE) %>%
    column_spec(9:10, background = "#fadbd8", bold = TRUE) %>%
    footnote(
      general = "Selección basada en AIC calculado con train_data (2014-2019). Métricas de test (2020-2024) muestran capacidad de generalización.",
      general_title = "Nota: ", footnote_as_chunk = TRUE
    )
  
  # Renderizado seguro en R Markdown
  knitr::knit_print(tabla2_html)
  
} else {
  cat("⚠️ No se generaron resultados válidos para tabular.\n")
}
```

#### 6.2 Visualización de Series Ajustadas (Train y Test)

```{r bloque-6-graficos-series2}
#==============================================================================
# BLOQUE 6.2: GRÁFICOS COMPARATIVOS DE SERIES AJUSTADAS (TRAIN/TEST)
#==============================================================================

if (nrow(datos_validacion_todas) > 0) {
  
  # CORRECCIÓN: Creamos la columna 'Distribucion' Y la columna 'Conjunto' dinámicamente
  datos_grafico_series <- datos_validacion_todas %>%
    mutate(
      Distribucion = ifelse(distribucion == "poisson", "Poisson", "Binomial Negativa"),
      # Si la fecha es menor al 2020 es Train, de lo contrario es Test
      Conjunto     = ifelse(as.Date(fecha) < as.Date("2020-01-01"), "Train", "Test")
    )
  
  # --- 6.2.1 Series observadas vs. predichas con corte temporal ---
  p_series <- ggplot(datos_grafico_series, aes(x = fecha)) +
    # Observaciones reales
    geom_line(aes(y = I_obs, color = "Observado"), linewidth = 0.5) +
    
    # Predicciones del modelo (Ahora sí encuentra 'Conjunto')
    geom_line(aes(y = I_pred, color = Distribucion, linetype = Conjunto), 
              linewidth = 0.6) +
    
    # Línea vertical marcando el corte train/test
    geom_vline(xintercept = as.Date("2021-01-01"), 
               linetype = "dashed", color = "red", linewidth = 0.8) +
    
    # Anotaciones estilizadas
    annotate("text", x = as.Date("2017-01-01"), y = Inf, 
             label = "TRAIN\n(2014-2020)", vjust = 2, hjust = 0.5, 
             color = "#2980b9", fontface = "bold", size = 3) +
    annotate("text", x = as.Date("2023-01-01"), y = Inf, 
             label = "TEST\n(2021-2024)", vjust = 2, hjust = 0.5, 
             color = "#e67e22", fontface = "bold", size = 3) +
    
    # Facetas por país
    facet_wrap(~ pais, scales = "free_y", ncol = 2) +
    
    # Escalas y colores corporativos consistentes
    scale_color_manual(values = c("Observado" = "#2c3e50", 
                                   "Poisson" = "#3498db", 
                                   "Binomial Negativa" = "#e74c3c")) +
    scale_linetype_manual(values = c("Train" = "solid", "Test" = "dashed")) +
    scale_x_date(date_breaks = "2 years", date_labels = "%Y") +
    scale_y_continuous(labels = scales::comma) +
    
    # Etiquetas profesionales
    labs(
      title    = "ETSIR-MSA: Validación Temporal Train/Test",
      subtitle = "Línea roja punteada = corte entre entrenamiento (2014-2019) y prueba (2020-2024)",
      x = "Fecha", y = "Casos semanales", 
      color = "Serie", linetype = "Conjunto"
    ) +
    theme_minimal(base_size = 11) +
    theme(legend.position = "bottom",
          strip.background = element_rect(fill = "#34495e", color = NA),
          strip.text = element_text(color = "white", face = "bold"),
          panel.grid.minor = element_blank())
  
  print(p_series)
  
  # --- 6.2.2 Comparación de AIC entre distribuciones, por país ---
  if (nrow(tabla_comparativa) > 0) {
    p_aic <- ggplot(tabla_comparativa, aes(x = Pais, y = AIC, fill = Distribucion)) +
      geom_col(position = position_dodge(width = 0.7), width = 0.6) +
      scale_fill_manual(values = c("Poisson" = "#3498db", "Binomial Negativa" = "#e74c3c")) +
      labs(
        title = "Comparación de AIC: Poisson vs. Binomial Negativa (Train)",
        subtitle = "AIC calculado con train_data (2014-2019). Barra más baja = mejor ajuste.",
        x = NULL, y = "AIC (menor es mejor)", fill = "Distribución"
      ) +
      theme_minimal(base_size = 11) +
      theme(legend.position = "bottom", axis.text.x = element_text(angle = 20, hjust = 1))
    print(p_aic)
  }
  
  # --- 6.2.3 Comparación de R² entre train y test ---
  if (nrow(tabla_comparativa) > 0) {
  datos_r2 <- tabla_comparativa %>%
    dplyr::select(Pais, Distribucion, R2_Train, R2_Test) %>%
    # CORRECCIÓN: Añadimos tidyr:: antes de pivot_longer
    tidyr::pivot_longer(cols = c(R2_Train, R2_Test), 
                        names_to = "Conjunto", 
                        values_to = "R2") %>%
    mutate(Conjunto = stringr::str_remove(Conjunto, "R2_")) 
    
    p_r2 <- ggplot(datos_r2, aes(x = Pais, y = R2, fill = Conjunto)) +
      geom_col(position = position_dodge(width = 0.7), width = 0.6) +
      geom_hline(yintercept = 0, linetype = "dashed", color = "gray40") +
      scale_fill_manual(values = c("Train" = "#3498db", "Test" = "#e67e22")) +
      facet_wrap(~ Distribucion, ncol = 1) +
      labs(
        title = "Comparación de R²: Train vs Test por Distribución",
        subtitle = "R² alto en train + R² similar en test = buena generalización",
        x = NULL, y = "R² (mayor es mejor)", fill = "Conjunto"
      ) +
      theme_minimal(base_size = 11) +
      theme(legend.position = "bottom", 
            axis.text.x = element_text(angle = 20, hjust = 1),
            strip.background = element_rect(fill = "#34495e"),
            strip.text = element_text(color = "white", face = "bold"))
    print(p_r2)
  }
}
```

#### 6.3 Diagnóstico de Residuos (Train y Test Separados)

```{r bloque-6-diagnostico-residuos2}
#==============================================================================
# BLOQUE 6.3: DIAGNÓSTICO DE RESIDUOS (TRAIN Y TEST SEPARADOS)
#==============================================================================

if (nrow(datos_validacion_todas) > 0) {
  
  # CORRECCIÓN CENTRAL: Creamos las columnas que necesita facet_grid y group_by
  datos_residuos_clean <- datos_validacion_todas %>%
    mutate(
      Distribucion = ifelse(distribucion == "poisson", "Poisson", "Binomial Negativa"),
      # Sincronizado con tu corte temporal al 2021:
      Conjunto     = ifelse(as.Date(fecha) < as.Date("2021-01-01"), "Train", "Test")
    )
  
  # --- 6.3.1 Gráfico de residuos vs. valores ajustados (facetado) ---
  p_residuos <- ggplot(datos_residuos_clean, 
                       aes(x = I_pred, y = residuos, color = Conjunto)) +
    geom_point(alpha = 0.3, size = 0.8) +
    geom_hline(yintercept = 0, linetype = "dashed", color = "black") +
    geom_smooth(method = "loess", se = FALSE, linewidth = 0.8) +
    
    # Ahora sí encuentra 'Conjunto' y 'Distribucion' sin fallar
    facet_grid(pais ~ Conjunto + Distribucion, scales = "free") +
    
    scale_color_manual(values = c("Train" = "#3498db", "Test" = "#e67e22")) +
    scale_y_continuous(labels = scales::comma) +
    labs(
      title    = "Residuos del Modelo ETSIR-MSA: Train vs Test",
      subtitle = "Patrón horizontal = buen ajuste; curva = posible sesgo estructural (misspecification)",
      x = "Valor ajustado (μ_t)", y = "Residuo (I_t - μ_t)", color = "Conjunto"
    ) +
    theme_minimal(base_size = 10) +
    theme(legend.position = "none",
          strip.background = element_rect(fill = "#34495e", color = NA),
          strip.text = element_text(color = "white", face = "bold", size = 8),
          panel.grid.minor = element_blank())
  
  print(p_residuos)
  
  # --- 6.3.2 Tabla resumen de estadísticos de residuos ---
  resumen_residuos <- datos_residuos_clean %>%
    group_by(pais, Distribucion, Conjunto) %>%
    summarise(
      Media_Residuo = round(mean(residuos, na.rm = TRUE), 2),
      DE_Residuo = round(sd(residuos, na.rm = TRUE), 2),
      Mediana_Residuo = round(median(residuos, na.rm = TRUE), 2),
      Min_Residuo = round(min(residuos, na.rm = TRUE), 2),
      Max_Residuo = round(max(residuos, na.rm = TRUE), 2),
      .groups = "drop"
    )
  
  cat("\n═══════════════════════════════════════════════════════\n")
  cat("ESTADÍSTICOS DE RESIDUOS POR CONJUNTO\n")
  cat("═══════════════════════════════════════════════════════\n\n")
  
 tabla_residuos_html <- resumen_residuos %>%
    kbl(caption = "Distribución de Residuos: Train (In-Sample) vs Test (Out-of-Sample)",
        format = "html", escape = FALSE) %>%
    kable_styling(bootstrap_options = c("striped", "hover", "condensed"),
                  full_width = TRUE) %>%
    row_spec(0, bold = TRUE, background = "#2c3e50", color = "white") %>%
    row_spec(which(resumen_residuos$Conjunto == "Train"), background = "#e8f4f8") %>%
    row_spec(which(resumen_residuos$Conjunto == "Test"), background = "#fef5e7")
  
  # Impresión limpia
  knitr::knit_print(tabla_residuos_html)
}
```

#### 6.4 ACF de Residuos (Train y Test por Distribución)

```{r bloque-6-acf-residuos2}
#==============================================================================
# BLOQUE 6.4: ACF DE RESIDUOS (VERIFICAR INDEPENDENCIA EN TRAIN Y TEST)
#==============================================================================

if (nrow(datos_validacion_todas) > 30) {
  
  # CORRECCIÓN 1: Creamos las columnas temporales necesarias y aseguramos las variables
  datos_acf_prep <- datos_validacion_todas %>%
    mutate(
      Distribucion = ifelse(distribucion == "poisson", "Poisson", "Binomial Negativa"),
      # Sincronizado con tu corte temporal al 2021:
      Conjunto     = ifelse(as.Date(fecha) < as.Date("2021-01-01"), "Train", "Test")
    )
  
  # Calcular ACF por país, distribución y conjunto
  acf_data <- datos_acf_prep %>%
    # CORRECCIÓN 2: Cambiado 'residuos_std' por 'residuos' (la variable real de tus datos)
    filter(is.finite(residuos)) %>%
    group_split(pais, Distribucion, Conjunto) %>%
    map_dfr(function(df) {
      # Calculamos la autocorrelación numérica
      acf_vals <- acf(df$residuos, lag.max = 24, plot = FALSE, na.action = na.pass)
      tibble(pais         = df$pais[1], 
             Distribucion = df$Distribucion[1],
             Conjunto     = df$Conjunto[1],
             lag          = as.numeric(acf_vals$lag), 
             acf          = as.numeric(acf_vals$acf))
    }) %>% 
    # Filtramos el lag 0 porque siempre es igual a 1 y arruina la escala visual
    filter(!is.na(lag) & lag > 0)
  
  if (nrow(acf_data) > 0) {
    # Calcular límites de significancia dinámicos según el tamaño de muestra real
    n_obs <- datos_acf_prep %>%
      filter(is.finite(residuos)) %>%
      group_by(pais, Conjunto) %>% 
      summarise(n = sum(!is.na(residuos)), .groups = "drop") %>%
      pull(n)
    limite <- 1.96 / sqrt(max(n_obs, 1))
    
    p_acf <- ggplot(acf_data, aes(x = lag, y = acf, color = Conjunto)) +
      geom_hline(yintercept = 0, color = "gray40") +
      geom_hline(yintercept = c(-limite, limite), 
                 color = "#c0392b", linetype = "dotted", linewidth = 0.7) +
      geom_segment(aes(xend = lag, yend = 0), linewidth = 0.7,
                    position = position_dodge(width = 0.6)) +
      scale_color_manual(values = c("Train" = "#3498db", "Test" = "#e67e22")) +
      
      # Matriz de visualización cruzada limpia
      facet_grid(Distribucion ~ pais, scales = "fixed") +
      
      scale_x_continuous(breaks = seq(4, 24, by = 4)) +
      scale_y_continuous(limits = c(-0.5, 0.5)) +
      labs(title = "ACF de Residuos por Distribución y Conjunto (Prueba de Ruido Blanco)",
           subtitle = sprintf("Líneas punteadas rojas marcan el límite de significancia del 95%%: ±%.3f", limite),
           x = "Retraso (semanas)", y = "Coeficiente de Autocorrelación", color = "Conjunto") +
      theme_minimal(base_size = 10) +
      theme(legend.position = "bottom",
            strip.background = element_rect(fill = "#2c3e50", color = NA),
            strip.text = element_text(color = "white", face = "bold", size = 8),
            panel.grid.minor = element_blank(),
            panel.grid.major.x = element_line(color = "#f9f9f9"))
    
    print(p_acf)
  }
  cat("\n═══════════════════════════════════════════════════════\n")
  cat("INTERPRETACIÓN DE ACF\n")
  cat("═══════════════════════════════════════════════════════\n\n")
  cat("→ ACF en Train: Si decae rápidamente, el modelo captura bien la dinámica.\n")
  cat("→ ACF en Test: Si decae rápidamente, el modelo generaliza bien.\n")
  cat("→ Si hay picos significativos en rezagos altos: se requiere MSA (ya implementado).\n")
  cat("→ Comparar ACF Train vs Test revela si la estructura temporal cambia entre períodos.\n")
}
```

#### 6.5 Resumen Ejecutivo de Validación Temporal

```{r bloque-6-resumen-ejecutivo2}
#==============================================================================
# BLOQUE 6.5: RESUMEN EJECUTIVO DE VALIDACIÓN TEMPORAL
#==============================================================================

cat("\n═══════════════════════════════════════════════════════\n")
cat("RESUMEN EJECUTIVO: VALIDACIÓN TEMPORAL TRAIN/TEST\n")
cat("═══════════════════════════════════════════════════════\n\n")

if (nrow(tabla_comparativa) > 0) {
  
  # Tabla resumen con los mejores modelos
  resumen_ejecutivo <- mejor_por_pais %>%
    left_join(
      tabla_comparativa %>% 
        dplyr::select(Pais, Distribucion, `H_T (°C)`, `H_P (mm)`, 
                      cT, cT_prime, cP, cP_prime, theta),
      by = c("Pais", "Distribucion")
    ) %>%
    dplyr::select(Pais, Distribucion, `H_T (°C)`, `H_P (mm)`, 
                  cT, cT_prime, cP, cP_prime, 
                  R2_Train, RMSE_Train, R2_Test, RMSE_Test, `ΔR²`, `ΔRMSE_%`)
  
  resumen_ejecutivo %>%
    kbl(caption = "Resumen de los Mejores Modelos ETSIR-MSA con Validación Temporal",
        format = "html", escape = FALSE, digits = 3) %>%
    kable_styling(bootstrap_options = c("striped", "hover", "condensed"),
                  full_width = TRUE) %>%
    row_spec(0, bold = TRUE, background = "#2c3e50", color = "white") %>%
    column_spec(9:10, background = "#e8f4f8", bold = TRUE) %>%
    column_spec(11:12, background = "#fef5e7", bold = TRUE) %>%
    column_spec(13:14, background = "#fadbd8", bold = TRUE)
  
  cat("\n═══════════════════════════════════════════════════════\n")
  cat("HALLAZGOS CLAVE\n")
  cat("═══════════════════════════════════════════════════════\n\n")
  
  cat("1. DISTRIBUCIÓN ÓPTIMA:\n")
  n_negbin <- sum(mejor_por_pais$Distribucion == "Binomial Negativa")
  cat("   → Binomial Negativa seleccionada en", n_negbin, "/5 países\n")
  if (n_negbin == 5) {
    cat("   → Justifica la presencia de sobredispersión (Var >> Media)\n\n")
  } else {
    cat("   → Algunos países mejor modelados con Poisson\n\n")
  }
  
  cat("2. CAPACIDAD DE GENERALIZACIÓN (Train → Test):\n")
  cat("   → ΔR² promedio:", round(mean(mejor_por_pais$`ΔR²`, na.rm = TRUE), 4), "\n")
  cat("   → ΔRMSE_% promedio:", round(mean(mejor_por_pais$`ΔRMSE_%`, na.rm = TRUE), 1), "%\n")
  
  degradacion_pequena <- sum(abs(mejor_por_pais$`ΔR²`) < 0.1, na.rm = TRUE)
  cat("   → Países con degradación pequeña (|ΔR²| < 0.1):", degradacion_pequena, "/5\n\n")
  
  cat("3. CALIDAD DEL AJUSTE:\n")
  cat("   → R² Train promedio:", round(mean(mejor_por_pais$R2_Train, na.rm = TRUE), 3), "\n")
  cat("   → R² Test promedio:", round(mean(mejor_por_pais$R2_Test, na.rm = TRUE), 3), "\n")
  cat("   → RMSE Train promedio:", round(mean(mejor_por_pais$RMSE_Train, na.rm = TRUE), 1), "casos/semana\n")
  cat("   → RMSE Test promedio:", round(mean(mejor_por_pais$RMSE_Test, na.rm = TRUE), 1), "casos/semana\n\n")
  
  cat("4. VENTAJA DE MSA vs. OSA:\n")
  cat("   → MSA captura periodicidad anual (crítico para dengue)\n")
  cat("   → MSA es robusto a subregistro y ruido observacional\n")
  cat("   → MSA produce estimadores más estables y generalizables\n\n")
  
  cat("5. VALIDACIÓN TEMPORAL:\n")
  cat("   → Train (2014-2019):", sum(datos_validacion_todas$Conjunto == "Train"), "observaciones\n")
  cat("   → Test  (2020-2024):", sum(datos_validacion_todas$Conjunto == "Test"), "observaciones\n")
  cat("   → Período test incluye efectos de COVID-19 (no modelados explícitamente)\n")
  cat("   → Capacidad predictiva real evaluada en datos no vistos durante ajuste\n\n")
  
  
} else {
  cat("⚠️ No hay resultados válidos para resumir.\n")
}
```


:::
