::: index-box
-   [1. llamado de bases de datos](#seccion-1-1)
:::

::: {#seccion-1-1 .content-card}
### Carga y Filtrado Automatizado de Datos (OpenDengue) de Sudamérica/Latinoamérica (Costa Rica, Rep. Dominicana, Colombia, Honduras, México) (PAHO)

<!-- Para garantizar la resolución semanal estricta de los últimos 11 años, se realiza una consulta directa a la API de Delphi Epidata, la cual extrae los registros oficiales de la OPS sincronizados por Semana Epidemiológica. -->

```{r carga-datos-api, eval=FALSE, message=FALSE, warning=FALSE, include=FALSE}

# 1. Instalar e importar la librería oficial si no está instalada
if (!requireNamespace("epidatr", quietly = TRUE)) {
  install.packages("epidatr")
}
library(epidatr)
library(dplyr)
library(purrr)
library(lubridate) # Necesaria para extraer año y semana de la fecha

# 2. Definir códigos geográficos ISO de la OPS para la API de Delphi
# Formato requerido por la API para los 5 países seleccionados

codigos_paises <- c("cr", "do", "co", "hn", "mx") 


# 3. Definir el rango de Semanas Epidemiológicas 
# Formato de la API: AAAASS (Año de 4 dígitos + Semana de 2 dígitos)
rango_semanas <- epirange(201301, 202152)


# 4. Descargar los datos iterando de manera segura sobre los países elegidos
dengue_api_raw <- codigos_paises %>%
  map_dfr(function(codigo) {
    tryCatch({
      pub_paho_dengue(regions = codigo, epiweeks = rango_semanas)
    }, error = function(e) {
      message(paste("Error descargando región:", codigo, "-", e$message))
      return(NULL)
    })
  })

# 5. Formatear y traducir variables asegurando la coincidencia de mayúsculas
dengue_semanal <- dengue_api_raw %>%
  transmute(
    pais = case_when(
      toupper(region) == "CR" ~ "Costa Rica",
      toupper(region) == "DO" ~ "República Dominicana",
      toupper(region) == "CO" ~ "Colombia",
      toupper(region) == "HN" ~ "Honduras",
      toupper(region) == "MX" ~ "México"
    ),
    codigo_iso = toupper(region),
    fecha_semana = epiweek,                      
    anio = year(epiweek),                        
    semana = epiweek(epiweek),                   
    casos_totales = num_dengue,                  
    casos_graves = num_severe,                   
    defunciones = num_deaths,                    
    poblacion_total = total_pop                  
  ) %>%
  arrange(pais, fecha_semana)

# 6. Desplegar muestra interactiva adaptada al tema Flatly
knitr::kable(head(dengue_semanal, 12), 
             caption = "Series de tiempo semanales obtenidas vía API Delphi (PAHO Dengue) para el Módulo I")
summary(dengue_semanal)


```

Para asegurar la reproducibilidad del modelo y evitar fallos por conexiones de red externas, se realiza la lectura local del extracto temporal estandarizado del consorcio OpenDengue, aislando los registros semanales de interés.

```{r carga-datos-local, message=FALSE, warning=FALSE, paged.print=TRUE}
# 1. Cargar librerías esenciales
library(readr)
library(dplyr)
library(lubridate)
library(zoo)

# 2. Definir la ruta local exacta de tu archivo
archivo_local <- "Temporal_extract_V1_3_REDUCIDO.csv"

# 3. Validar existencia física del archivo
if (!file.exists(archivo_local)) {
  stop(paste("¡Error crítico! El archivo", archivo_local, "no se encuentra en el directorio."))
}

# 4. Leer la base de datos local
dengue_raw_ops <- read_csv(archivo_local, show_col_types = FALSE)

# 5. Definir los códigos ISO exactos de 3 letras
codigos_iso_interes <- c("CRI", "DOM", "COL", "HND", "MEX")

dengue_semanal <- dengue_raw_ops %>%
  mutate(
    ISO_A0_limpio = trimws(toupper(ISO_A0))
  ) %>%
  filter(
    ISO_A0_limpio %in% codigos_iso_interes,
    T_res == "Week",
    S_res == "Admin0",
    Year >= 2014,
    Year <= 2025
  ) %>%
  mutate(
    pais = case_when(
      ISO_A0_limpio == "CRI" ~ "Costa Rica",
      ISO_A0_limpio == "DOM" ~ "República Dominicana",
      ISO_A0_limpio == "COL" ~ "Colombia",
      ISO_A0_limpio == "HND" ~ "Honduras",
      ISO_A0_limpio == "MEX" ~ "México"
    )
  ) %>%
  transmute(
    pais,
    codigo_iso = ISO_A0_limpio,
    fecha_semana = calendar_start_date,
    anio = as.integer(Year),
    casos_totales = dengue_total
  ) %>%
  arrange(pais, fecha_semana)


# ==============================================================================
# CONSTRUCCIÓN DE VARIABLES DEL MODELO ETSIR
# ==============================================================================

# Valor inicial de K_I.
# Posteriormente este parámetro será estimado mediante la metodología MSA.
K_I <- 8

dengue_semanal <- dengue_semanal %>%
  group_by(pais) %>%
  arrange(fecha_semana, .by_group = TRUE) %>%

  # Variables básicas del modelo
  mutate(
    I_t = casos_totales,
    I_t_1 = lag(I_t)
  ) %>%

  # Acumulado de casos de las K_I semanas anteriores
  mutate(
    acumulado_casos_KI = zoo::rollapply(
      I_t_1,
      width = K_I,
      FUN = sum,
      fill = NA,
      align = "right"
    )
  ) %>%

  ungroup()

# ------------------------------------------------------------------------------
# Resumen de verificación
# ------------------------------------------------------------------------------

print(summary(dengue_semanal))

# ------------------------------------------------------------------------------
# Visualización de la base construida
# ------------------------------------------------------------------------------

if (!requireNamespace("kableExtra", quietly = TRUE))
  install.packages("kableExtra")

library(kableExtra)

dengue_semanal %>%
  head(12) %>%
  kbl(
    caption = "Series semanales nacionales utilizadas en el modelo ETSIR (2014–2024)",
    col.names = c(
      "País",
      "Código ISO",
      "Fecha",
      "Año",
      "Casos",
      "I_t",
      "I_{t-1}",
      "Acumulado K_I"
    ),
    align = c("l", "c", "c", "c", "r", "r", "r", "r"),
    format = "html"
  ) %>%
  kable_styling(
    bootstrap_options = c("striped", "hover", "condensed", "responsive"),
    full_width = TRUE,
    position = "center",
    font_size = 13
  ) %>%
  row_spec(
    0,
    bold = TRUE,
    color = "#ffffff",
    background = "#2c3e50"
  ) %>%
  column_spec(1, bold = TRUE) %>%
  column_spec(6, bold = TRUE, color = "#e74c3c") %>%
  collapse_rows(columns = 1:2, valign = "top")
```


### Integración de Datos de Precipitación y Temperatura (NASA POWER)

A continuación, se realiza la extracción automatizada de registros diarios de precipitación (mm) y temperatura (°C) mediante la API de la NASA, calculando indicadores continuos acumulados en ventanas móviles de $K_P$ y $K_T$ días para acoplarlos con las series epidemiológicas.

Para evitar sesgos biológicos, se calculan las ventanas móviles completas de Temperatura ($K_7$ a $K_{150}$) y Precipitación ($K_7$ a $K_{60}$) a nivel diario. Posteriormente, se sincronizan con las semanas epidemiológicas (MMWRweek) extrayendo el registro del último día de la semana, dejando la matriz lista para la optimización por el método MSA.

```{r carga-clima-completo, message=FALSE, warning=FALSE}
# ==============================================================================
# INTEGRACIÓN DE DATOS CLIMÁTICOS (NASA POWER)
# ==============================================================================

# 1. Cargar librerías necesarias
library(nasapower)
library(dplyr)
library(purrr)
library(lubridate)
library(zoo)

# 2. Definir coordenadas representativas de cada país
# Se utilizan las capitales nacionales como aproximación de las condiciones
# climáticas para el análisis a escala país.

#===========================================================
# Ciudades representativas para cada país
#===========================================================

coordenadas_ciudades <- tibble::tribble(
  ~pais, ~ciudad, ~lon, ~lat,

  # Colombia
  "Colombia", "Barranquilla", -74.80, 10.98,
  "Colombia", "Cali",         -76.53,  3.45,
  "Colombia", "Villavicencio",-73.63,  4.15,
  "Colombia", "Cúcuta",       -72.50,  7.89,
  "Colombia", "Bucaramanga",  -73.12,  7.13,

  # Costa Rica
  "Costa Rica", "San José",      -84.08,  9.93,
  "Costa Rica", "Limón",         -83.03,  9.99,
  "Costa Rica", "Puntarenas",    -84.84,  9.98,

  # Honduras
  "Honduras", "Tegucigalpa",     -87.20, 14.10,
  "Honduras", "San Pedro Sula",  -88.03, 15.50,
  "Honduras", "La Ceiba",        -86.79, 15.78,

  # República Dominicana
  "República Dominicana", "Santo Domingo",          -69.90, 18.48,
  "República Dominicana", "Santiago",               -70.69, 19.45,
  "República Dominicana", "San Francisco de Macorís",-70.25,19.30,

  # México
  "México", "Mérida",            -89.62, 20.97,
  "México", "Veracruz",          -96.13, 19.17,
  "México", "Acapulco",          -99.89, 16.85,
  "México", "Guadalajara",      -103.35, 20.67,
  "México", "Ciudad de México", -99.13, 19.43
)


# 3. Definir el período de estudio
fecha_inicio <- "2014-01-01"
fecha_fin    <- "2024-12-31"


# 4. Valores iniciales de las ventanas móviles
# Posteriormente K_T y K_P serán seleccionados mediante la metodología MSA.

K_T_values <- c(7, 14, 30, 60, 90, 120, 150)
K_P_values <- c(7, 14, 21, 30, 45, 60)




#===========================================================
# Descargar datos diarios desde NASA POWER
# para todas las ciudades seleccionadas
#===========================================================

clima_diario_ciudades <- coordenadas_ciudades %>%

  pmap_dfr(function(pais, ciudad, lon, lat){

    cat("Descargando:", pais, "-", ciudad, "\n")

    tryCatch({

      data_nasa <- get_power(

        community = "ag",

        lonlat = c(lon, lat),

        pars = c("T2M", "PRECTOTCORR"),

        dates = c(fecha_inicio, fecha_fin),

        temporal_api = "daily"

      )

      data_nasa %>%

        transmute(

          pais = pais,

          ciudad = ciudad,

          fecha = as.Date(YYYYMMDD),

          temperatura = T2M,

          precipitacion = PRECTOTCORR

        )

    },

    error = function(e){

      message(

        paste(

          "Error descargando",

          ciudad,

          "-",

          e$message

        )

      )

      return(NULL)

    })

  })


#===========================================================
# Promedio diario del clima por país
#===========================================================

clima_diario <- clima_diario_ciudades %>%

  group_by(pais, fecha) %>%

  summarise(

    temperatura = mean(temperatura, na.rm = TRUE),

    precipitacion = mean(precipitacion, na.rm = TRUE),

    .groups = "drop"

  )

#===========================================================
# Construcción de las ventanas móviles
#===========================================================

clima_procesado <- clima_diario %>%

  group_by(pais) %>%

  arrange(fecha, .by_group = TRUE) %>%

  mutate(

    temp_K7   = rollapply(temperatura, 7, mean, fill = NA, align = "right"),
    temp_K14  = rollapply(temperatura,14, mean, fill = NA, align = "right"),
    temp_K30  = rollapply(temperatura,30, mean, fill = NA, align = "right"),
    temp_K60  = rollapply(temperatura,60, mean, fill = NA, align = "right"),
    temp_K90  = rollapply(temperatura,90, mean, fill = NA, align = "right"),
    temp_K120 = rollapply(temperatura,120, mean, fill = NA, align = "right"),
    temp_K150 = rollapply(temperatura,150, mean, fill = NA, align = "right"),

    precip_K7  = rollapply(precipitacion,7, mean, fill = NA, align = "right"),
    precip_K14 = rollapply(precipitacion,14, mean, fill = NA, align = "right"),
    precip_K21 = rollapply(precipitacion,21, mean, fill = NA, align = "right"),
    precip_K30 = rollapply(precipitacion,30, mean, fill = NA, align = "right"),
    precip_K45 = rollapply(precipitacion,45, mean, fill = NA, align = "right"),
    precip_K60 = rollapply(precipitacion,60, mean, fill = NA, align = "right")

  ) %>%

  ungroup()




# ==============================================================================
# CREAR LLAVES EPIDEMIOLÓGICAS PARA EL EMPAREJAMIENTO
# ==============================================================================

library(MMWRweek)

dengue_semanal <- dengue_semanal %>%
  mutate(
    semana_epi = MMWRweek(fecha_semana)$MMWRweek,
    anio_epi   = MMWRweek(fecha_semana)$MMWRyear
  )


# ==============================================================================
# CONVERTIR LOS DATOS DIARIOS A DATOS SEMANALES
# ==============================================================================

clima_semanal <- clima_procesado %>%
  mutate(
    semana_epi = MMWRweek(fecha)$MMWRweek,
    anio_epi   = MMWRweek(fecha)$MMWRyear
  ) %>%
  group_by(pais, anio_epi, semana_epi) %>%
  arrange(fecha, .by_group = TRUE) %>%
  slice_tail(n = 1) %>%
  ungroup() %>%
  dplyr::select(
    pais,
    anio_epi,
    semana_epi,
    fecha,
    starts_with("temp_K"),
    starts_with("precip_K")
  )



# ==============================================================================
# MATRIZ MAESTRA ETSIR
# ==============================================================================

datos_master <- dengue_semanal %>%
  left_join(
    clima_semanal,
    by = c("pais", "anio_epi", "semana_epi")
  )


datos_master <- datos_master %>%
  group_by(pais) %>%
  mutate(
    across(
      starts_with("temp_K"),
      ~ ifelse(is.na(.), mean(., na.rm = TRUE), .)
    ),
    across(
      starts_with("precip_K"),
      ~ ifelse(is.na(.), mean(., na.rm = TRUE), .)
    )
  ) %>%
  ungroup()


print("Resumen de la matriz maestra ETSIR")

summary(datos_master)





datos_master %>%
  dplyr::select(
    pais,
    fecha_semana,
    fecha
  ) %>%
  head(15)

sum(is.na(datos_master$temp_K7))
sum(is.na(datos_master$precip_K7))
datos_master %>%
  mutate(
    diferencia = as.numeric(fecha - fecha_semana)
  ) %>%
  count(diferencia)



datos_master %>%
  group_by(pais) %>%
  summarise(
    n = n(),
    primera = min(fecha_semana),
    ultima = max(fecha_semana)
  )


datos_master %>%
  group_by(pais) %>%
  summarise(
    semanas_duplicadas =
      any(duplicated(fecha_semana))
  )

datos_master %>%
  group_by(pais) %>%
  summarise(
    diferencia_max =
      max(diff(fecha_semana))
  )
```

### predicción One-Step-Ahead del modelo ETSIR

```{r}
#===========================================================
# Función de predicción One-Step-Ahead del modelo ETSIR
#
# Implementa la ecuación (1) propuesta por Wang y Zhang (2025),
# calculando el número esperado de casos de dengue a partir
# de la incidencia pasada y los efectos no lineales de la
# temperatura y la precipitación.
#===========================================================

etsir_pred <- function(
    data,
    c0,
    cI,
    cP,
    cP2,
    HP,
    cT,
    cT2,
    HT,
    temp_var,
    precip_var
){

  temperatura   <- data[[temp_var]]
  precipitacion <- data[[precip_var]]

  gT <- cT * temperatura +
        cT2 * pmax(temperatura - HT, 0)

  gP <- cP * precipitacion +
        cP2 * pmax(precipitacion - HP, 0)

  pred <- (
      c0 +
      cI * data$acumulado_casos_KI +
      gT +
      gP
    ) * data$I_t_1

  return(pred)

}
```




```{r}
#===========================================================
# Predicción ETSIR para un paso hacia adelante
#
# Calcula el número esperado de casos utilizando la ecuación
# del modelo ETSIR propuesta por Wang y Zhang (2025).
#===========================================================

etsir_step <- function(
    I_lag,
    suma_KI,
    temperatura,
    precipitacion,
    c0,
    cI,
    cP,
    cP2,
    HP,
    cT,
    cT2,
    HT
){

  gT <- cT * temperatura +
        cT2 * pmax(temperatura - HT, 0)

  gP <- cP * precipitacion +
        cP2 * pmax(precipitacion - HP, 0)

  # Número esperado de casos
  pred <- (
    c0 +
    cI * suma_KI +
    gT +
    gP
  ) * I_lag

  # Restricción biológica:
  # el número esperado de casos no puede ser negativo.
  pred <- pmax(pred, 0)

  return(pred)

}
```

### Predicción Multiple-Step-Ahead (MSA)

```{r}
#===========================================================
# Predicción Multiple-Step-Ahead (MSA)
#
# Genera predicciones recursivas de K pasos hacia adelante
# utilizando la estructura del modelo ETSIR.
#===========================================================

msa_pred <- function(
    historial,
    temperatura,
    precipitacion,
    KI,
    c0,
    cI,
    cP,
    cP2,
    HP,
    cT,
    cT2,
    HT,
    pasos = 20
){

  historia <- historial

  predicciones <- numeric(pasos)

  for(h in 1:pasos){

    I_lag <- tail(historia, 1)

    suma_KI <- sum(tail(historia, KI))

    pred <- etsir_step(

      I_lag = I_lag,

      suma_KI = suma_KI,

      temperatura = temperatura[h],

      precipitacion = precipitacion[h],

      c0 = c0,

      cI = cI,

      cP = cP,

      cP2 = cP2,

      HP = HP,

      cT = cT,

      cT2 = cT2,

      HT = HT

    )

    # Evitar valores no finitos durante la optimización
    if(!is.finite(pred)){

      return(rep(NA, pasos))

    }

    predicciones[h] <- pred

    historia <- c(historia, pred)

  }

  return(predicciones)

}
```




```{r}


#===========================================================
# Función objetivo Multiple-Step-Ahead (MSA)
#
# Calcula el error cuadrático acumulado entre las
# predicciones MSA del modelo ETSIR y los casos observados.
# Esta función se utiliza como criterio de optimización para
# estimar los parámetros del modelo.
#===========================================================

rss_msa <- function(

    par,

    datos,

    KI = 8,

    temp_var = "temp_K30",

    precip_var = "precip_K21",

    pasos = 20

){

  c0  <- par[1]
  cI  <- par[2]
  cP  <- par[3]
  cP2 <- par[4]
  HP  <- par[5]
  cT  <- par[6]
  cT2 <- par[7]
  HT  <- par[8]

  RSS <- 0

  n <- nrow(datos)

  for(i in KI:(n-pasos)){

    historial <- datos$I_t[(i-KI+1):i]

    temperatura <- datos[[temp_var]][(i+1):(i+pasos)]

    precipitacion <- datos[[precip_var]][(i+1):(i+pasos)]

    if(anyNA(temperatura) || anyNA(precipitacion)){

      next

    }

    pred <- msa_pred(

      historial = historial,

      temperatura = temperatura,

      precipitacion = precipitacion,

      KI = KI,

      c0 = c0,

      cI = cI,

      cP = cP,

      cP2 = cP2,

      HP = HP,

      cT = cT,

      cT2 = cT2,

      HT = HT,

      pasos = pasos

    )

    if(anyNA(pred)){

      return(Inf)

    }

    real <- datos$I_t[(i+1):(i+pasos)]

    RSS <- RSS + sum((real - pred)^2, na.rm = TRUE)

  }

  return(RSS)

}
```




```{r}
#===========================================================
# Recalcular las variables dependientes de KI
#===========================================================


actualizar_KI <- function(datos, KI){

  datos %>%
    group_by(pais) %>%
    arrange(fecha_semana, .by_group = TRUE) %>%
    mutate(

      I_t_1 = lag(I_t),

      acumulado_casos_KI =
  zoo::rollapply(
    lag(I_t),
    width = KI,
    FUN = function(x) sum(x, na.rm = TRUE),
    fill = NA,
    align = "right"
  )

    ) %>%
    ungroup()

}

#===========================================================
# Valores candidatos para la búsqueda en malla
#===========================================================

KI_grid <- 4:12

KT_grid <- c(7, 14, 30, 60)

KP_grid <- c(7, 14, 21, 30)
```





```{r}
#===========================================================
# Función objetivo para optimizar los coeficientes
# con HT y HP fijos
#===========================================================

rss_msa_coef <- function(
    par,
    datos,
    KI = 8,
    temp_var = "temp_K30",
    precip_var = "precip_K21",
    HT,
    HP,
    pasos = 20
){

  c0  <- par[1]
  cI  <- par[2]
  cP  <- par[3]
  cP2 <- par[4]
  cT  <- par[5]
  cT2 <- par[6]

  # Restricciones biológicas
  if(c0 < 0 || cP < 0 || cT < 0 ||
     cI > 0 || cP2 > 0 || cT2 > 0){

    return(Inf)

  }

  RSS <- 0

  n <- nrow(datos)

  for(i in KI:(n - pasos)){

    historial <- datos$I_t[(i - KI + 1):i]

    temperatura <- datos[[temp_var]][(i + 1):(i + pasos)]

    precipitacion <- datos[[precip_var]][(i + 1):(i + pasos)]

    if(anyNA(temperatura) || anyNA(precipitacion))
      next

    pred <- msa_pred(

      historial = historial,

      temperatura = temperatura,

      precipitacion = precipitacion,

      KI = KI,

      c0 = c0,

      cI = cI,

      cP = cP,

      cP2 = cP2,

      HP = HP,

      cT = cT,

      cT2 = cT2,

      HT = HT,

      pasos = pasos

    )

    if(anyNA(pred) || any(!is.finite(pred)))
      return(Inf)

    real <- datos$I_t[(i + 1):(i + pasos)]

    RSS <- RSS + sum((real - pred)^2)

  }

  return(RSS)

}
```


```{r}
#===========================================================
# Búsqueda en malla (Grid Search) para KI, KT y KP
#
# Evalúa todas las combinaciones de ventanas temporales
# utilizando como criterio el RSS obtenido mediante el
# método Multiple-Step-Ahead (MSA).
#===========================================================



#===========================================================
# País a analizar
#===========================================================

nombre_pais <- "Colombia"


datos_pais <- datos_master %>%
  dplyr::filter(pais == nombre_pais)

datos_pais <- actualizar_KI(
  datos_pais,
  KI = max(KI_grid)
)

# Valores iniciales de los parámetros
par_inicial <- c(
  c0  = 0.40,
  cI  = -0.000001,
  cP  = 0.03,
  cP2 = -0.02,
  HP  = 5,
  cT  = 0.10,
  cT2 = -0.05,
  HT  = 20
)

resultados_grid <- data.frame()

for(KI in KI_grid){

  cat("\n=========================\n")
  cat("Probando KI =", KI, "\n")

  for(KT in KT_grid){

    temp_var <- paste0("temp_K", KT)

    for(KP in KP_grid){

      precip_var <- paste0("precip_K", KP)

      rss <- rss_msa(

        par = par_inicial,

        datos = datos_pais,

        KI = KI,

        temp_var = temp_var,

        precip_var = precip_var,

        pasos = 20

      )

      resultados_grid <- dplyr::bind_rows(

        resultados_grid,

        data.frame(

          KI = KI,
          KT = KT,
          KP = KP,
          RSS = rss

        )

      )

    }

  }

}
```


```{r}
#===========================================================
# Búsqueda en malla para los umbrales HT y HP
#===========================================================

#===========================================================
# Selección de las ventanas óptimas
#===========================================================

mejor_modelo <- resultados_grid %>%
  arrange(RSS) %>%
  slice(1)

KI_opt <- mejor_modelo$KI
KT_opt <- mejor_modelo$KT
KP_opt <- mejor_modelo$KP

temp_var <- paste0("temp_K", KT_opt)
precip_var <- paste0("precip_K", KP_opt)

#===========================================================
# Definir los rangos candidatos para los umbrales
#===========================================================

HT_grid <- seq(
  floor(min(datos_pais[[temp_var]], na.rm = TRUE)),
  ceiling(max(datos_pais[[temp_var]], na.rm = TRUE)),
  by = 0.5
)

HP_grid <- seq(
  0,
  ceiling(max(datos_pais[[precip_var]], na.rm = TRUE)),
  by = 0.5
)


par_fijos <- c(
  c0  = 0.40,
  cI  = -0.000001,
  cP  = 0.03,
  cP2 = -0.02,
  cT  = 0.10,
  cT2 = -0.05
)

resultados_HP_HT <- data.frame()

for(HT in HT_grid){

  cat("HT =", HT, "\n")

  for(HP in HP_grid){

    rss <- rss_msa_coef(

      par = par_fijos,

      datos = datos_pais,

      KI = KI_opt,

      temp_var = temp_var,

      precip_var = precip_var,

      HT = HT,

      HP = HP,

      pasos = 20

    )

    resultados_HP_HT <- bind_rows(

  resultados_HP_HT,

  tibble(

    HT = HT,
    HP = HP,
    RSS = rss

  )

)

  }

}

#===========================================================
# Mejor combinación de umbrales
#===========================================================

mejor_HT_HP <- resultados_HP_HT %>%
  arrange(RSS) %>%
  slice(1)

print(mejor_HT_HP)

```















```{r}

#===========================================================
# Seleccionar los umbrales óptimos
#===========================================================

mejor_HT_HP <- resultados_HP_HT %>%
  arrange(RSS) %>%
  slice(1)

HT_opt <- mejor_HT_HP$HT
HP_opt <- mejor_HT_HP$HP

HT_opt
HP_opt



#===========================================================
# Estimación final de los coeficientes del modelo ETSIR
#===========================================================

# Reescalar la incidencia semanal a miles de casos
datos_escalados <- datos_pais %>%
  mutate(
    I_t = I_t / 1000
  )

# Valores iniciales
par_fijos_iniciales <- c(
  c0  = 0.50,
  cI  = -0.01,
  cP  = 0.01,
  cP2 = -0.005,
  cT  = 0.02,
  cT2 = -0.01
)

modelo_final_pais <- optim(

  par = par_fijos_iniciales,

  fn = rss_msa_coef,

  datos = datos_escalados,

  KI = KI_opt,

  temp_var = temp_var,

  precip_var = precip_var,

  HT = HT_opt,

  HP = HP_opt,

  pasos = 20,

  method = "Nelder-Mead",

  control = list(maxit = 1000)

)

coeficientes_finales <- modelo_final_pais$par

coeficientes_finales
```






```{r}
#===========================================================
# Predicción final del modelo ETSIR
#===========================================================

datos_pred <- datos_pais %>%
  mutate(
    I_t = I_t / 1000,
    I_t_1 = I_t_1 / 1000,
    acumulado_casos_KI = acumulado_casos_KI / 1000
  )

pred_escalada <- etsir_pred(
  data = datos_pred,
  c0  = coeficientes_finales["c0"],
  cI  = coeficientes_finales["cI"],
  cP  = coeficientes_finales["cP"],
  cP2 = coeficientes_finales["cP2"],
  HP  = HP_opt,
  cT  = coeficientes_finales["cT"],
  cT2 = coeficientes_finales["cT2"],
  HT  = HT_opt,
  temp_var = temp_var,
  precip_var = precip_var
)

pred_escalada <- pmax(pred_escalada, 0)

pred_final <- pred_escalada * 1000

summary(pred_final)
range(pred_final, na.rm = TRUE)
sum(pred_final < 0, na.rm = TRUE)
```


```{r}
RMSE <- sqrt(mean((datos_pais$I_t - pred_final)^2, na.rm = TRUE))

MAE <- mean(abs(datos_pais$I_t - pred_final), na.rm = TRUE)

correlacion <- cor(
  datos_pais$I_t,
  pred_final,
  use = "complete.obs"
)

cat("RMSE:", RMSE, "\n")
cat("MAE:", MAE, "\n")
cat("Correlación:", correlacion, "\n")
```




```{r}
library(ggplot2)

#===========================================================
# Gráfico: Casos observados vs. predichos
#===========================================================

datos_grafico <- datos_pais %>%
  mutate(Prediccion = pred_final) %>%
  filter(!is.na(Prediccion))

ggplot(datos_grafico, aes(x = fecha_semana)) +

  geom_line(
    aes(y = I_t, color = "Casos observados"),
    linewidth = 0.8
  ) +

  geom_line(
    aes(y = Prediccion, color = "Modelo ETSIR"),
    linewidth = 0.8,
    linetype = "dashed"
  ) +

  labs(
    title = paste("Trayectoria ajustada del modelo ETSIR -", nombre_pais),
    x = "Semana epidemiológica",
    y = "Casos semanales de dengue",
    color = ""
  ) +

  scale_color_manual(
    values = c(
      "Casos observados" = "#2c3e50",
      "Modelo ETSIR" = "#e74c3c"
    )
  ) +

  theme_minimal() +

  theme(
    legend.position = "bottom",
    plot.title = element_text(face = "bold")
  )
```





#predicciones:


```{r}
pred_msa <- function(
    datos,
    KI,
    temp_var,
    precip_var,
    c0,
    cI,
    cP,
    cP2,
    HP,
    cT,
    cT2,
    HT,
    pasos = 10
){

  n <- nrow(datos)

  pred <- rep(NA_real_, n)

  for(i in KI:(n - pasos)){

    historial <- datos$I_t[(i - KI + 1):i]

    temperatura <- datos[[temp_var]][(i + 1):(i + pasos)]

    precipitacion <- datos[[precip_var]][(i + 1):(i + pasos)]

    pred_h <- msa_pred(

      historial = historial,

      temperatura = temperatura,

      precipitacion = precipitacion,

      KI = KI,

      c0 = c0,

      cI = cI,

      cP = cP,

      cP2 = cP2,

      HP = HP,

      cT = cT,

      cT2 = cT2,

      HT = HT,

      pasos = pasos

    )

    # Guardamos únicamente la predicción del horizonte solicitado
    pred[i + pasos] <- pred_h[pasos]

  }

  pred
}
```


```{r}
datos_pred <- datos_pais %>%
  mutate(
    I_t = I_t / 1000,
    I_t_1 = I_t_1 / 1000,
    acumulado_casos_KI = acumulado_casos_KI / 1000
  )

pred10 <- pred_msa(

  datos = datos_pred,

  KI = KI_opt,

  temp_var = temp_var,

  precip_var = precip_var,

  c0 = coeficientes_finales["c0"],

  cI = coeficientes_finales["cI"],

  cP = coeficientes_finales["cP"],

  cP2 = coeficientes_finales["cP2"],

  HP = HP_opt,

  cT = coeficientes_finales["cT"],

  cT2 = coeficientes_finales["cT2"],

  HT = HT_opt,

  pasos = 10

)

pred10 <- pred10 * 1000



summary(pred10)

range(pred10, na.rm = TRUE)

sum(pred10 < 0, na.rm = TRUE)

sum(is.na(pred10))


```



```{r}
RMSE10 <- sqrt(mean((datos_pais$I_t - pred10)^2, na.rm = TRUE))

MAE10 <- mean(abs(datos_pais$I_t - pred10), na.rm = TRUE)

Cor10 <- cor(
  datos_pais$I_t,
  pred10,
  use = "complete.obs"
)

cat("RMSE (10 pasos):", RMSE10, "\n")
cat("MAE (10 pasos):", MAE10, "\n")
cat("Correlación (10 pasos):", Cor10, "\n")
```



```{r}
grafico10 <- datos_pais %>%
  mutate(Prediccion = pred10) %>%
  filter(!is.na(Prediccion))

ggplot(grafico10, aes(x = fecha_semana)) +

  geom_line(
    aes(y = I_t, color = "Casos observados"),
    linewidth = 0.8
  ) +

  geom_line(
    aes(y = Prediccion, color = "ETSIR (10 pasos)"),
    linewidth = 0.8,
    linetype = "dashed"
  ) +

  labs(
    title = paste("Predicción ETSIR a 10 pasos adelante -", nombre_pais),
    x = "Semana epidemiológica",
    y = "Número de casos",
    color = ""
  ) +

  scale_color_manual(
    values = c(
      "Casos observados" = "#2c3e50",
      "ETSIR (10 pasos)" = "#e74c3c"
    )
  ) +

  theme_minimal() +

  theme(
    legend.position = "bottom",
    plot.title = element_text(face = "bold")
  )
```


```{r}
resultados_HP_HT %>%
  arrange(RSS) %>%
  head(10)


summary(datos_pais[[precip_var]])
quantile(
  datos_pais[[precip_var]],
  probs = c(0,0.25,0.5,0.75,1)
)

library(ggplot2)

ggplot(resultados_HP_HT,
       aes(x = HP, y = RSS, colour = factor(HT))) +
  geom_line() +
  theme_minimal()

```





