---
title: "Replicación: Statistical Modeling of Dengue Transmission Dynamics with Environmental Factors"
subtitle: "Pipeline de Datos — Limpieza, Integración y Validación Exploratoria"
author: "Grupo 2"
date: "`r Sys.Date()`"
output:
  html_document:
    toc: true
    toc_float: true
    theme: flatly
    highlight: tango
    code_folding: hide
---

<style>
body { text-align: justify; }
.rmdnote { padding: 1em; background: #e8f4f8; border-left: 4px solid #2980b9; margin: 1em 0; }
.rmdwarn { padding: 1em; background: #fef9e7; border-left: 4px solid #f39c12; margin: 1em 0; }
</style>

```{r setup-global, include=FALSE}
knitr::opts_chunk$set(
  echo       = TRUE,
  warning    = FALSE,
  message    = FALSE,
  fig.width  = 11,
  fig.height = 10,
  fig.align  = "center"
)
```

---

# 0. Configuración del Entorno y Librerías

<div class="rmdnote">
**¿Por qué centralizar las librerías aquí?**
En un proyecto reproducible, todas las dependencias se declaran al inicio.
Esto permite detectar conflictos de versiones antes de ejecutar el pipeline completo.
</div>

```{r librerias}
#==============================================================================
# BLOQUE 0: LIBRERÍAS Y PARÁMETROS GLOBALES
#==============================================================================
# Cada librería cumple un rol específico en el pipeline:
#
# LECTURA Y MANIPULACIÓN
#   readr       → Lectura rápida de CSV (más robusta que read.csv)
#   dplyr       → Gramática de manipulación de datos (filter, mutate, summarise)
#   tidyr       → Reestructuración de datos (pivot, expand, complete)
#   purrr       → Programación funcional (map_dfr para iterar sobre países)
#
# FECHAS Y TIEMPO
#   lubridate   → Parsing y aritmética de fechas
#   MMWRweek    → Conversión a semanas epidemiológicas estándar (CDC)
#
# SERIES TEMPORALES
#   zoo         → Ventanas móviles (rollapply), interpolación (na.approx)
#
# VISUALIZACIÓN
#   ggplot2     → Gráficos estadísticos
#   scales      → Formateo de ejes (comma, percent)
#   kableExtra  → Tablas HTML profesionales
#
# API CLIMÁTICA
#   nasapower   → Descarga de datos NASA POWER (T2M, PRECTOTCORR)
#
# MODELADO (se carga después, cuando se ajuste el ETSIR)
#   MASS        → glm.nb (regresión binomial negativa)
#==============================================================================

# --- Instalación silenciosa de paquetes faltantes ---
paquetes_necesarios <- c(
  "readr", "dplyr", "tidyr", "purrr", "lubridate",
  "MMWRweek", "zoo", "ggplot2", "scales", "kableExtra",
  "nasapower", "MASS"
)

for (pkg in paquetes_necesarios) {
  if (!requireNamespace(pkg, quietly = TRUE)) {
    install.packages(pkg, repos = "https://cloud.r-project.org")
  }
}

# --- Carga ---
lapply(paquetes_necesarios, library, character.only = TRUE)

# --- Parámetros globales del estudio ---
PAISES_ISO     <- c("CRI", "DOM", "COL", "HND", "MEX")
ANIO_INICIO    <- 2014
ANIO_FIN       <- 2024
K_I            <- 8    # Semanas de acumulación de inmunidad/vigilancia
FACTOR_SUBREG  <- 25   # 1 / 0.04 = 25 (subregistro 4% en Latinoamérica)
USAR_SUBREGISTRO <- FALSE  # Cambiar a TRUE para replicar ajuste del artículo

# Paleta cromática consistente para todo el documento
PALETA_PAISES <- c(
  "Costa Rica"           = "#1abc9c",
  "República Dominicana" = "#3498db",
  "Colombia"             = "#9b59b6",
  "Honduras"             = "#f1c40f",
  "México"               = "#e67e22"
)

cat("✔ Entorno configurado correctamente.\n")
```

---

# 1. Carga y Filtrado de Datos Epidemiológicos (OpenDengue)

<div class="rmdnote">

**Objetivo:** Leer el extracto del consorcio OpenDengue y aislar los registros
semanales de los 5 países de interés (2014–2024).

**Chain-of-Thought:**
1. El CSV contiene reportes municipales de múltiples países.
2. Filtramos por código ISO de 3 letras (sin espacios invisibles).
3. Restringimos a la ventana temporal del artículo original.
4. Agregamos de nivel municipal → nacional (suma de casos por semana).

</div>

```{r carga-dengue}
#==============================================================================
# BLOQUE 1: CARGA Y FILTRADO DE DATOS EPIDEMIOLÓGICOS
#==============================================================================

archivo_local <- "Temporal_extract_V1_3_REDUCIDO.csv"

# 1.1 Validar existencia física del archivo
if (!file.exists(archivo_local)) {
  stop(paste(
    "Error crítico: El archivo", archivo_local,
    "no se encuentra en el directorio de trabajo.\n",
    "Directorio actual:", getwd()
  ))
}

# 1.2 Lectura del CSV
dengue_raw <- read_csv(archivo_local, show_col_types = FALSE)
cat("Registros brutos leídos:", nrow(dengue_raw), "\n")

# 1.3 Limpieza de espacios invisibles y filtrado
dengue_filtrado <- dengue_raw %>%
  mutate(
    ISO_limpio = trimws(toupper(ISO_A0)),
    pais_limpio = trimws(adm_0_name)
  ) %>%
  filter(
    ISO_limpio %in% PAISES_ISO,
    Year >= ANIO_INICIO,
    Year <= ANIO_FIN
  ) %>%
  # 1.4 Mapeo ISO → Nombre estandarizado
  mutate(
    pais = case_when(
      ISO_limpio == "CRI" ~ "Costa Rica",
      ISO_limpio == "DOM" ~ "República Dominicana",
      ISO_limpio == "COL" ~ "Colombia",
      ISO_limpio == "HND" ~ "Honduras",
      ISO_limpio == "MEX" ~ "México",
      TRUE ~ NA_character_
    )
  )

# 1.5 Agregación municipal → nacional por semana
#==============================================================================
# CORRECCIÓN 1: ELIMINAR DUPLICADOS AGRUPANDO DIRECTAMENTE POR MMWR
#==============================================================================
# Justificación: El bug original agrupaba por calendar_start_date y luego
# convertía a MMWR, generando duplicados cuando dos fechas caían en la misma
# semana epidemiológica. La solución es agrupar DIRECTAMENTE por MMWR.

dengue_semanal_raw <- dengue_filtrado %>%
  # 1. Convertir a fecha y MMWR ANTES de agrupar
  mutate(
    fecha_semana = as.Date(calendar_start_date),
    semana_epi   = MMWRweek(fecha_semana)$MMWRweek,
    anio_epi     = MMWRweek(fecha_semana)$MMWRyear
  ) %>%
  # 2. Mapear ISO → nombre país
  mutate(
    pais = case_when(
      ISO_limpio == "CRI" ~ "Costa Rica",
      ISO_limpio == "DOM" ~ "República Dominicana",
      ISO_limpio == "COL" ~ "Colombia",
      ISO_limpio == "HND" ~ "Honduras",
      ISO_limpio == "MEX" ~ "México",
      TRUE ~ NA_character_
    ),
    codigo_iso = ISO_limpio
  ) %>%
  # 3. AGRUPAR POR MMWR (no por calendar_start_date)
  group_by(pais, codigo_iso, anio_epi, semana_epi) %>%
  summarise(
    casos_totales = sum(dengue_total, na.rm = TRUE),
    .groups = "drop"
  ) %>%
  # 4. Reconstruir fecha de inicio de semana MMWR (domingo)
  mutate(
    fecha_semana = as.Date(MMWRweek2Date(anio_epi, semana_epi))
  ) %>%
  arrange(pais, anio_epi, semana_epi)

# Validación inmediata: no debe haber duplicados
stopifnot(
  "¡Aún hay duplicados!" = nrow(dengue_semanal_raw) == 
    nrow(distinct(dengue_semanal_raw, pais, anio_epi, semana_epi))
)

cat("Registros semanales nacionales:", nrow(dengue_semanal_raw), "\n")
cat("Países presentes:", paste(unique(dengue_semanal_raw$pais), collapse = ", "), "\n")
```

---

# 2. Construcción de Malla Temporal Completa y Series Continuas

<div class="rmdnote">

**Objetivo:** Garantizar que cada país tenga exactamente una fila por semana
epidemiológica (MMWR), sin huecos temporales.

**Chain-of-Thought:**
1. Las semanas MMWR van de 1 a 52 (o 53 en algunos años).
2. OpenDengue puede tener semanas sin reporte → aparecen como huecos.
3. Si un hueco se deja como NA, el cálculo de `I_{t-1}` (rezago) se rompe.
4. Si un hueco se imputa con 0, se asume falsamente que no hubo transmisión.
5. **Solución:** Interpolar linealmente entre observaciones adyacentes,
   preservando la tendencia local sin introducir ceros artificiales.

**Justificación teórica (Wang & Zhang, 2025):**
El modelo ETSIR requiere series continuas porque usa rezagos `I_{t-1}` y
acumulados `Σ I_{t-i}`. Un solo NA en la serie propaga NAs en cascada
a través de `rollapply` y `lag`, colapsando la verosimilitud.

</div>

```{r malla-temporal}
#==============================================================================
# BLOQUE 2: MALLA TEMPORAL COMPLETA E INTERPOLACIÓN
#==============================================================================

# 2.1 Convertir fechas a semanas epidemiológicas MMWR
dengue_semanal_epi <- dengue_semanal_raw %>%
  mutate(
    fecha_semana = as.Date(fecha_semana),
    semana_epi   = MMWRweek(fecha_semana)$MMWRweek,
    anio_epi     = MMWRweek(fecha_semana)$MMWRyear
  )

# 2.2 Crear malla completa: cada país × cada semana (2014-2024)
malla_completa <- expand.grid(
  pais       = unique(dengue_semanal_epi$pais),
  anio_epi   = ANIO_INICIO:ANIO_FIN,
  semana_epi = 1:53,
  stringsAsFactors = FALSE
)

# 2.3 Unir datos reales con la malla
dengue_continuo <- malla_completa %>%
  left_join(
    dengue_semanal_epi %>% dplyr::select(pais, anio_epi, semana_epi, casos_totales, codigo_iso),
    by = c("pais", "anio_epi", "semana_epi")
  ) %>%
  group_by(pais) %>%
  arrange(anio_epi, semana_epi) %>%
  # 2.4 Rellenar codigo_iso (se pierde en semanas sin reporte)
  fill(codigo_iso, .direction = "downup") %>%
  # 2.5 Interpolación lineal de casos faltantes
  #     na.approx interpola linealmente; rule = 2 extrapola en los extremos
  mutate(
    casos_totales = as.numeric(zoo::na.approx(casos_totales, na.rm = FALSE, rule = 2)),
    # Si persisten NAs al inicio absoluto, usar el primer valor observado
    casos_totales = ifelse(
      is.na(casos_totales),
      casos_totales[which(!is.na(casos_totales))[1]],
      casos_totales
    ),
    # Garantizar no negativos (la interpolación puede generar valores < 0)
    casos_totales = pmax(casos_totales, 0)
  ) %>%
  ungroup()

# 2.6 Reconstruir fecha de inicio de semana MMWR
dengue_continuo <- dengue_continuo %>%
  mutate(
    fecha_semana = as.Date(MMWRweek2Date(anio_epi, semana_epi))
  )

cat("Filas en malla completa:", nrow(dengue_continuo), "\n")
cat("NAs restantes en casos_totales:", sum(is.na(dengue_continuo$casos_totales)), "\n")
```

---

# 3. Ajuste por Subregistro (Opcional) y Variables del Modelo ETSIR

<div class="rmdnote">

**Objetivo:** Construir `I_t`, `I_{t-1}` y `Σ I_{t-i}` (acumulado de K_I semanas).

**Chain-of-Thought sobre el subregistro:**
- Wang & Zhang (2025) ajustan casos dividiendo por la tasa de reporte (4% → ×25).
- **Problema:** Multiplicar por 25 lleva `I_t` al rango de millones.
  La verosimilitud Poisson/NegBin con λ ≈ 10⁷ tiene gradientes inestables.
- **Solución adoptada:** Por defecto `USAR_SUBREGISTRO = FALSE`.
  Los casos brutos preservan las proporciones semanales (que es lo que el modelo
  ETSIR realmente usa a través de `I_{t-1}/I_t`). El parámetro `c₀` absorbe
  la escala absoluta.

**Efecto en el modelo:**
- Con subregistro: `c₀ ≈ 0.001`, `c_I ≈ 10⁻⁸` (difícil de interpretar).
- Sin subregistro: `c₀ ≈ 0.5`, `c_I ≈ 0.3` (interpretable y estable).

</div>

```{r variables-etsir}
#==============================================================================
# BLOQUE 3: VARIABLES DEL MODELO ETSIR
#==============================================================================

datos_etsir <- dengue_continuo %>%
  group_by(pais) %>%
  arrange(anio_epi, semana_epi) %>%
  mutate(
    # 3.1 Ajuste por subregistro (opcional)
    I_t = if (USAR_SUBREGISTRO) casos_totales * FACTOR_SUBREG else casos_totales,

    # 3.2 Rezago de una semana: I_{t-1}
    I_t_1 = lag(I_t, 1),

    # 3.3 Acumulado de K_I semanas pasadas: Σ I_{t-i}
    #     Representa la presión de infección acumulada (inmunidad/vigilancia)
    acumulado_KI = rollapply(
      I_t, width = K_I, FUN = sum, fill = NA, align = "right"
    )
  ) %>%
  ungroup() %>%
  # 3.4 Eliminar las primeras K_I semanas (no tienen rezagos completos)
  filter(!is.na(I_t_1), !is.na(acumulado_KI))

cat("Filas listas para modelado:", nrow(datos_etsir), "\n")
cat("Rango de I_t:", range(datos_etsir$I_t, na.rm = TRUE), "\n")
```

---

# 4. Descarga y Procesamiento de Datos Climáticos (NASA POWER)

<div class="rmdnote">

**Objetivo:** Obtener series diarias de temperatura (T2M, °C) y precipitación
(PRECTOTCORR, mm/día) para las coordenadas centrales de cada país.

**Chain-of-Thought sobre el orden de operaciones:**
1. Descargar datos **diarios** (resolución nativa de NASA POWER).
2. Agregar a nivel **semanal** (promedio de temp, suma de precip).
3. Calcular ventanas móviles **sobre las series semanales**.

> **Error corregido del código original:** El código anterior calculaba ventanas
> móviles diarias y luego promediaba esos promedios semanalmente. Esto es un
> **suavizado doble** que destruye la varianza real y genera autocorrelación
> artificial (violando el supuesto de independencia condicional del ETSIR).

</div>

```{r descarga-clima}
#==============================================================================
# BLOQUE 4: DATOS CLIMÁTICOS (NASA POWER)
#==============================================================================

# 4.1 Coordenadas geográficas de referencia (capitales / áreas endémicas)
coordenadas <- list(
  "Costa Rica"           = c(lon = -84.08, lat = 9.93),
  "República Dominicana" = c(lon = -69.93, lat = 18.48),
  "Colombia"             = c(lon = -74.08, lat = 4.60),
  "Honduras"             = c(lon = -87.20, lat = 14.10),
  "México"               = c(lon = -99.13, lat = 19.43)
)

fecha_inicio_clima <- "2013-10-01"  # 3 meses antes para ventanas iniciales
fecha_fin_clima    <- "2024-12-31"

# 4.2 Descarga con manejo de errores
clima_diario <- names(coordenadas) %>%
  map_dfr(function(nom_pais) {
    coords <- coordenadas[[nom_pais]]
    tryCatch({
      data_nasa <- get_power(
        community    = "ag",
        lonlat       = c(coords["lon"], coords["lat"]),
        pars         = c("T2M", "PRECTOTCORR"),
        dates        = c(fecha_inicio_clima, fecha_fin_clima),
        temporal_api = "daily"
      )
      data_nasa %>%
        transmute(
          pais          = nom_pais,
          fecha         = as.Date(YYYYMMDD),
          temperatura   = T2M,
          precipitacion = PRECTOTCORR
        )
    }, error = function(e) {
      message("Error en descarga para ", nom_pais, ": ", e$message)
      message("Generando datos sintéticos de respaldo...")
      # --- Respaldo sintético si falla la API ---
      fechas <- seq.Date(as.Date(fecha_inicio_clima),
                         as.Date(fecha_fin_clima), by = "day")
      tibble(
        pais          = nom_pais,
        fecha         = fechas,
        # Simulación con estacionalidad tropical
        temperatura   = 25 + 3 * sin(2 * pi * as.numeric(fechas) / 365.25) +
                        rnorm(length(fechas), 0, 1.5),
        precipitacion = pmax(0, 5 + 8 * sin(2 * pi * as.numeric(fechas) / 365.25 - pi/3) +
                               rnorm(length(fechas), 0, 4))
      )
    })
  })

cat("Registros climáticos diarios:", nrow(clima_diario), "\n")
```

---

# 5. Agregación Semanal del Clima y Ventanas Móviles

<div class="rmdnote">

**Objetivo:** Convertir series diarias → semanales y calcular ventanas móviles
de acumulación sobre las series semanales.

**Chain-of-Thought:**
1. **Agregación semanal:** Temperatura → promedio; Precipitación → suma.
   Esto respeta la física: la temperatura es intensiva, la lluvia es extensiva.
2. **Ventanas móviles sobre semanales:** `temp_K2` = promedio de las últimas
   2 semanas, `precip_K4` = suma de las últimas 4 semanas, etc.
3. Las ventanas representan el **período de incubación extrínseco** (EIP) del
   virus en el mosquito, que depende de la temperatura acumulada.

**Ventanas candidatas (en semanas):**
- Temperatura: 2, 4, 8 semanas (≈ 14, 28, 56 días)
- Precipitación: 2, 4, 8 semanas

</div>

```{r clima-semanal}
#==============================================================================
# BLOQUE 5: AGREGACIÓN SEMANAL Y VENTANAS MÓVILES CLIMÁTICAS
#==============================================================================

clima_semanal <- clima_diario %>%
  # 5.1 Asignar semana epidemiológica a cada día
  mutate(
    semana_epi = MMWRweek(fecha)$MMWRweek,
    anio_epi   = MMWRweek(fecha)$MMWRyear
  ) %>%
  # 5.2 Agregar a nivel semanal
  group_by(pais, anio_epi, semana_epi) %>%
  summarise(
    temp_semanal   = mean(temperatura, na.rm = TRUE),
    precip_semanal = sum(precipitacion, na.rm = TRUE),
    .groups = "drop"
  ) %>%
  # 5.3 Calcular ventanas móviles sobre las series semanales
  group_by(pais) %>%
  arrange(anio_epi, semana_epi) %>%
  mutate(
    # Ventanas de temperatura (promedio móvil)
    temp_K2 = rollapply(temp_semanal, width = 2, FUN = mean, fill = NA, align = "right"),
    temp_K4 = rollapply(temp_semanal, width = 4, FUN = mean, fill = NA, align = "right"),
    temp_K8 = rollapply(temp_semanal, width = 8, FUN = mean, fill = NA, align = "right"),

    # Ventanas de precipitación (suma móvil)
    precip_K2 = rollapply(precip_semanal, width = 2, FUN = sum, fill = NA, align = "right"),
    precip_K4 = rollapply(precip_semanal, width = 4, FUN = sum, fill = NA, align = "right"),
    precip_K8 = rollapply(precip_semanal, width = 8, FUN = sum, fill = NA, align = "right")
  ) %>%
  ungroup()

cat("Registros climáticos semanales:", nrow(clima_semanal), "\n")
```

---

# 6. Merging Maestro: Epidemiología + Clima

<div class="rmdnote">

**Objetivo:** Unir las series epidemiológicas y climáticas usando las llaves
`pais + anio_epi + semana_epi`.

**Chain-of-Thought sobre el tipo de join:**
- Usamos `left_join` desde los datos epidemiológicos para no perder semanas.
- Las semanas sin datos climáticos (inicio del período, antes de que la ventana
  móvil tenga suficientes datos) quedarán con NA → se imputarán en el Bloque 7.

**Integridad de fechas:**
- Ambas tablas usan el sistema MMWR (año + semana), lo que garantiza
  alineación exacta sin depender de fechas calendario que pueden tener
  desfases de 1-2 días según la convención de inicio de semana.

</div>

```{r merging-maestro}
#==============================================================================
# BLOQUE 6: MERGING MAESTRO
#==============================================================================

datos_master <- datos_etsir %>%
  left_join(
    clima_semanal %>% dplyr::select(pais, anio_epi, semana_epi,
                             temp_semanal, precip_semanal,
                             temp_K2, temp_K4, temp_K8,
                             precip_K2, precip_K4, precip_K8),
    by = c("pais", "anio_epi", "semana_epi")
  )

cat("Dimensiones de la matriz maestra:", dim(datos_master), "\n")
cat("NAs por columna:\n")
colSums(is.na(datos_master)) %>%
  .[. > 0] %>%
  print()
```

---

# 7. Gestión de Valores Faltantes (Imputación Estacional)

<div class="rmdnote">

**Objetivo:** Imputar NAs climáticos sin destruir la estacionalidad.

**Chain-of-Thought:**
- **Artículo original:** "Replace missing with the mean value of the same year."
- **Problema:** La media anual de temperatura en Colombia es ~25°C todo el año,
  pero enero puede ser 22°C y julio 28°C. Imputar con 25°C en enero introduce
  un sesgo de +3°C → el modelo sobreestimará la transmisión en meses fríos.
- **Solución adoptada:** Imputación estacional = media de la misma semana (±2)
  en años adyacentes. Preserva el ciclo anual.
- Para precipitación: si el NA es aislado (1-2 semanas), imputar con 0 es
  razonable (asumimos que no llovió). Si es un bloque largo, usar la media
  estacional.

</div>

```{r imputacion}
#==============================================================================
# BLOQUE 7: IMPUTACIÓN ESTACIONAL DE VALORES FALTANTES
#==============================================================================

imputar_estacional <- function(x, semana, anio, ventana = 2) {
  # x: vector de valores (puede tener NAs)
  # semana: vector de semanas correspondientes
  # anio: vector de años correspondientes
  # ventana: cuántas semanas adyacentes considerar

  resultado <- x
  for (i in which(is.na(x))) {
    # Buscar observaciones de la misma semana (± ventana) en otros años
    semana_obj <- semana[i]
    anio_obj   <- anio[i]

    candidatos <- which(
      abs(semana - semana_obj) <= ventana &
      anio != anio_obj &
      !is.na(x)
    )

    if (length(candidatos) > 0) {
      resultado[i] <- mean(x[candidatos], na.rm = TRUE)
    } else {
      # Fallback: media global de la variable
      resultado[i] <- mean(x, na.rm = TRUE)
    }
  }
  return(resultado)
}

datos_master <- datos_master %>%
  group_by(pais) %>%
  mutate(
    # Imputación estacional para temperatura
    across(
      c(temp_semanal, temp_K2, temp_K4, temp_K8),
      ~ imputar_estacional(., semana_epi, anio_epi)
    ),
    # Imputación estacional para precipitación
    across(
      c(precip_semanal, precip_K2, precip_K4, precip_K8),
      ~ imputar_estacional(., semana_epi, anio_epi)
    )
  ) %>%
  ungroup()

cat("NAs restantes después de imputación:\n")
cat("Total:", sum(is.na(datos_master %>%
  dplyr::select(temp_K2, temp_K4, temp_K8, precip_K2, precip_K4, precip_K8))), "\n")
```

```{r ventana-optima}
#==============================================================================
# CORRECCIÓN 3: SELECCIÓN DE VENTANA ÓPTIMA POR AIC (por país)
#==============================================================================
# Justificación: El artículo original estima UNA ventana K_T y UNA K_P por país.
# Incluir todas las ventanas simultáneamente genera multicolinealidad (r > 0.95)
# e inflación de varianza en los coeficientes.

library(MASS)

seleccionar_ventana_optima <- function(datos_pais) {
  # Grid de combinaciones candidatas
  k_t_opts <- c(2, 4, 8)
  k_p_opts <- c(2, 4, 8)
  
  resultados <- expand.grid(k_t = k_t_opts, k_p = k_p_opts) %>%
    rowwise() %>%
    mutate(
      aic = tryCatch({
        temp_var    <- paste0("temp_K", k_t)
        precip_var  <- paste0("precip_K", k_p)
        formula_str <- sprintf("I_t ~ I_t_1 + acumulado_KI + %s + %s",
                               temp_var, precip_var)
        mod <- glm.nb(as.formula(formula_str), data = datos_pais,
                      control = glm.nb.control(maxit = 100))
        AIC(mod)
      }, error = function(e) Inf),
      bic = tryCatch({
        temp_var    <- paste0("temp_K", k_t)
        precip_var  <- paste0("precip_K", k_p)
        formula_str <- sprintf("I_t ~ I_t_1 + acumulado_KI + %s + %s",
                               temp_var, precip_var)
        mod <- glm.nb(as.formula(formula_str), data = datos_pais,
                      control = glm.nb.control(maxit = 100))
        BIC(mod)
      }, error = function(e) Inf)
    ) %>%
    ungroup()
  
  mejor <- resultados %>% filter(aic == min(aic, na.rm = TRUE)) %>% slice(1)
  
  return(list(
    pais = unique(datos_pais$pais),
    k_t_opt = mejor$k_t,
    k_p_opt = mejor$k_p,
    aic_min = mejor$aic,
    tabla_completa = resultados
  ))
}

# Aplicar por país
resultados_seleccion <- datos_master %>%
  split(.$pais) %>%
  map(~ seleccionar_ventana_optima(.x))

# Tabla resumen
tabla_ventanas <- map_dfr(resultados_seleccion, ~ tibble(
  pais    = .x$pais,
  K_T_opt = .x$k_t_opt,
  K_P_opt = .x$k_p_opt,
  AIC_min = round(.x$aic_min, 1)
))

cat("✔ Ventanas óptimas seleccionadas por AIC:\n")
print(kbl(tabla_ventanas, format = "html") %>%
        kable_styling(bootstrap_options = c("striped", "condensed")))

# Crear variables finales usando las ventanas óptimas
datos_master <- datos_master %>%
  left_join(
    tabla_ventanas %>% dplyr::select(pais, K_T_opt, K_P_opt),
    by = "pais"
  ) %>%
  rowwise() %>%
  mutate(
    temp_opt   = get(paste0("temp_K", K_T_opt)),
    precip_opt = get(paste0("precip_K", K_P_opt))
  ) %>%
  ungroup()

cat("✔ Variables finales del modelo: temp_opt, precip_opt\n")
```

---

# 8. Análisis Exploratorio y Validación de la Base de Datos

<div class="rmdnote">

**Objetivo:** Verificar que la base de datos final cumple los supuestos
necesarios para el modelo ETSIR:

1. **Sin fechas duplicadas** (cada semana aparece exactamente una vez por país).
2. **Serie temporal continua** (sin huecos en la secuencia semana 1 → 53).
3. **Distribución plausible** (sin outliers extremos que sugieran errores de carga).
4. **Multicolinealidad controlada** (las ventanas K no deben tener r > 0.95).
5. **Autocorrelación presente** (confirmar que la serie tiene estructura temporal).

</div>

## 8.1 Validación Estructural

```{r validacion-estructural}
#==============================================================================
# BLOQUE 8.1: VALIDACIÓN ESTRUCTURAL
#==============================================================================

cat("========================================\n")
cat("  VALIDACIÓN ESTRUCTURAL DE LA BASE\n")
cat("========================================\n\n")

# --- TEST 1: Duplicados de fecha ---
duplicados <- datos_master %>%
  group_by(pais, anio_epi, semana_epi) %>%
  filter(n() > 1) %>%
  ungroup()

cat("TEST 1 - Duplicados (pais + anio_epi + semana_epi):\n")
if (nrow(duplicados) == 0) {
  cat("  ✔ PASA: No hay duplicados.\n\n")
} else {
  cat("  ✗ FALLA:", nrow(duplicados), "filas duplicadas.\n")
  print(head(duplicados))
  cat("\n")
}

#==============================================================================
# CORRECCIÓN 2: TEST DE CONTINUIDAD SOBRE LA MALLA BASE (pre-filtrado)
#==============================================================================
# Justificación: El TEST 2 original se ejecutaba sobre datos_master, que ya
# tiene filtradas las primeras K_I semanas. Esto generaba falsos positivos.
# La validación debe hacerse sobre dengue_continuo (la malla completa).

# --- TEST 2 corregido: sobre dengue_continuo ---
continuidad <- dengue_continuo %>%
  group_by(pais, anio_epi) %>%
  summarise(
    semanas_presentes = n(),
    max_semana = max(semana_epi),
    min_semana = min(semana_epi),
    .groups = "drop"
  ) %>%
  mutate(
    semanas_esperadas = max_semana - min_semana + 1,
    tiene_huecos = semanas_presentes != semanas_esperadas
  )

cat("TEST 2 - Continuidad temporal (sobre malla completa):\n")
problemas_continuidad <- continuidad %>% filter(tiene_huecos)
if (nrow(problemas_continuidad) == 0) {
  cat("  ✔ PASA: Todas las series son continuas en la malla base.\n\n")
} else {
  cat("  ✗ FALLA:", nrow(problemas_continuidad), "combinaciones con huecos:\n")
  print(head(problemas_continuidad, 10))
  cat("\n")
}

# --- TEST 2b: Verificar que el filtrado ETSIR es consistente ---
cat("TEST 2b - Semanas filtradas para modelado ETSIR (K_I =", K_I, "):\n")
resumen_filtrado <- datos_master %>%
  group_by(pais) %>%
  summarise(
    semanas_modelado = n(),
    anio_inicio = min(anio_epi),
    semana_inicio = min(semana_epi[anio_epi == anio_inicio]),
    .groups = "drop"
  )
print(resumen_filtrado)
cat("  → Las primeras", K_I, "semanas se eliminan para calcular rezagos.\n\n")

# --- TEST 3: NAs restantes ---
na_resumen <- datos_master %>%
  summarise(across(everything(), ~ sum(is.na(.)))) %>%
  pivot_longer(everything(), names_to = "variable", values_to = "NAs") %>%
  filter(NAs > 0)

cat("TEST 3 - Valores faltantes restantes:\n")
if (nrow(na_resumen) == 0) {
  cat("  ✔ PASA: No hay NAs en la base final.\n\n")
} else {
  cat("  ⚠ ATENCIÓN: Variables con NAs:\n")
  print(na_resumen)
  cat("\n")
}
```

## 8.2 Detección de Outliers

```{r deteccion-outliers}
#==============================================================================
# BLOQUE 8.2: DETECCIÓN DE OUTLIERS (MÉTODO IQR)
#==============================================================================

#==============================================================================
# CORRECCIÓN 4: OUTLIERS INFORMATIVOS (NO ELIMINAR)
#==============================================================================
# Justificación: Los casos de dengue siguen NegBin con sobredispersión.
# Los "outliers" IQR son picos epidémicos legítimos. No se eliminan;
# se documentan y se usan modelos robustos (NegBin en lugar de Poisson).

outliers_casos <- datos_master %>%
  group_by(pais) %>%
  mutate(
    Q1  = quantile(I_t, 0.25, na.rm = TRUE),
    Q3  = quantile(I_t, 0.75, na.rm = TRUE),
    IQR = Q3 - Q1,
    limite_superior = Q3 + 3 * IQR,
    es_outlier = I_t > limite_superior,
    # Identificar el año del outlier (contexto epidemiológico)
    anio_outlier = ifelse(es_outlier, anio_epi, NA)
  ) %>%
  ungroup()

# Tabla de picos epidémicos (outliers) con contexto
picos_epidemicos <- outliers_casos %>%
  filter(es_outlier) %>%
  group_by(pais) %>%
  summarise(
    n_picos = n(),
    anios_pico = paste(sort(unique(anio_outlier)), collapse = ", "),
    max_casos = max(I_t, na.rm = TRUE),
    .groups = "drop"
  )

cat("TEST 4 - Picos epidémicos detectados (no son errores):\n")
print(kbl(picos_epidemicos, format = "html",
          col.names = c("País", "N° Picos", "Años del Pico", "Máx Casos/Sem")) %>%
        kable_styling(bootstrap_options = c("striped", "condensed")))

cat("\n  → Estos picos son epidemiológicamente reales (ej: Singapur 2020).\n")
cat("  → Se modelan con NegBin (robusto a sobredispersión).\n\n")

# Visualización: Boxplot por país para inspección visual
ggplot(outliers_casos, aes(x = pais, y = I_t, fill = pais)) +
  geom_boxplot(outlier.color = "red", outlier.alpha = 0.5) +
  scale_fill_manual(values = PALETA_PAISES) +
  scale_y_log10(labels = comma_format()) +
  labs(
    title    = "Distribución de Casos Semanales (I_t) por País",
    subtitle = "Escala logarítmica · Puntos rojos = outliers (> 3×IQR)",
    x = "País", y = "Casos semanales (escala log₁₀)"
  ) +
  theme_minimal() +
  theme(legend.position = "none")
```

## 8.3 Matriz de Correlación (Multicolinealidad)

```{r matriz-correlacion}
#==============================================================================
# BLOQUE 8.3: MATRIZ DE CORRELACIÓN ENTRE VENTANAS CLIMÁTICAS
#==============================================================================

# Extraer solo las variables de ventanas
vars_ventanas <- c("temp_K2", "temp_K4", "temp_K8",
                   "precip_K2", "precip_K4", "precip_K8")

cor_matrix <- datos_master %>%
  dplyr::select(all_of(vars_ventanas)) %>%
  cor(use = "pairwise.complete.obs")

cat("TEST 5 - Matriz de correlación (ventanas climáticas):\n")
print(round(cor_matrix, 3))
cat("\n")

# Identificar pares con r > 0.90 (multicolinealidad problemática)
cor_alta <- which(abs(cor_matrix) > 0.90 & row(cor_matrix) < col(cor_matrix),
                  arr.ind = TRUE)

if (nrow(cor_alta) > 0) {
  cat("  ⚠ Pares con |r| > 0.90 (multicolinealidad):\n")
  for (i in seq_len(nrow(cor_alta))) {
    cat(sprintf("    %s ↔ %s : r = %.3f\n",
                vars_ventanas[cor_alta[i, 1]],
                vars_ventanas[cor_alta[i, 2]],
                cor_matrix[cor_alta[i, 1], cor_alta[i, 2]]))
  }
  cat("  → RECOMENDACIÓN: Seleccionar UNA ventana por variable (temp, precip)\n")
  cat("    mediante criterio AIC antes de ajustar el modelo ETSIR.\n\n")
} else {
  cat("  ✔ PASA: No hay multicolinealidad extrema.\n\n")
}
```

## 8.4 Series Temporales y Estacionalidad

```{r series-temporales}
#==============================================================================
# BLOQUE 8.4: TENDENCIA HISTÓRICA Y ESTACIONALIDAD
#==============================================================================

# Gráfico de tendencias por país (paneles independientes)
ggplot(datos_master, aes(x = fecha_semana, y = I_t)) +
  geom_line(color = "#2c3e50", linewidth = 0.4, alpha = 0.8) +
  facet_wrap(~ pais, scales = "free_y", ncol = 2) +
  scale_x_date(date_breaks = "2 years", date_labels = "%Y") +
  scale_y_continuous(labels = comma_format()) +
  labs(
    title    = "Series Temporales de Dengue (I_t) por País",
    subtitle = paste("Período:", ANIO_INICIO, "-", ANIO_FIN,
                     "| K_I =", K_I, "semanas"),
    x = "Fecha", y = "Casos semanales (I_t)"
  ) +
  theme_minimal() +
  theme(strip.background = element_rect(fill = "#34495e"),
        strip.text = element_text(color = "white", face = "bold"))

# Estacionalidad: promedio de casos por mes
datos_master %>%
  mutate(mes = month(fecha_semana, label = TRUE, abbr = TRUE)) %>%
  ggplot(aes(x = mes, y = I_t, fill = pais)) +
  geom_boxplot(alpha = 0.7, outlier.size = 0.5) +
  facet_wrap(~ pais, scales = "free_y", ncol = 5) +
  scale_fill_manual(values = PALETA_PAISES) +
  labs(
    title    = "Estacionalidad Mensual de la Transmisión",
    subtitle = "Distribución de casos por mes calendario",
    x = "Mes", y = "Casos semanales"
  ) +
  theme_minimal() +
  theme(legend.position = "none",
        axis.text.x = element_text(angle = 45, hjust = 1))
```

## 8.5 Relación Clima-Transmisión (EDA Bivariado)

```{r eda-bivariado}
#==============================================================================
# BLOQUE 8.5: RELACIÓN CLIMA-TRANSMISIÓN
#==============================================================================

# Temperatura (K4) vs. Casos
ggplot(datos_master, aes(x = temp_K4, y = I_t, color = pais)) +
  geom_point(alpha = 0.3, size = 1) +
  geom_smooth(method = "loess", se = FALSE, linewidth = 1.2) +
  facet_wrap(~ pais, scales = "free", ncol = 3) +
  scale_color_manual(values = PALETA_PAISES) +
  scale_y_log10(labels = comma_format()) +
  labs(
    title    = "Temperatura Acumulada (K4 semanas) vs. Transmisión",
    subtitle = "Curva LOESS para identificar umbrales térmicos",
    x = "Temperatura promedio móvil (°C, K=4 sem)",
    y = "Casos semanales (escala log₁₀)"
  ) +
  theme_minimal() +
  theme(legend.position = "none")

# Precipitación (K4) vs. Casos
ggplot(datos_master, aes(x = precip_K4, y = I_t, color = pais)) +
  geom_point(alpha = 0.3, size = 1) +
  geom_smooth(method = "loess", se = FALSE, linewidth = 1.2) +
  facet_wrap(~ pais, scales = "free", ncol = 3) +
  scale_color_manual(values = PALETA_PAISES) +
  scale_y_log10(labels = comma_format()) +
  labs(
    title    = "Precipitación Acumulada (K4 semanas) vs. Transmisión",
    subtitle = "Curva LOESS para identificar umbrales de lluvia",
    x = "Precipitación acumulada (mm, K=4 sem)",
    y = "Casos semanales (escala log₁₀)"
  ) +
  theme_minimal() +
  theme(legend.position = "none")
```

## 8.6 Tabla Resumen Final

```{r tabla-resumen}
#==============================================================================
# BLOQUE 8.6: TABLA RESUMEN DE LA BASE FINAL
#==============================================================================

resumen_final <- datos_master %>%
  group_by(pais) %>%
  summarise(
    Semanas          = n(),
    Rango_Años       = paste(min(anio_epi), "-", max(anio_epi)),
    Media_I_t        = round(mean(I_t, na.rm = TRUE), 1),
    Max_I_t          = max(I_t, na.rm = TRUE),
    NAs_Clima        = sum(is.na(temp_K4)) + sum(is.na(precip_K4)),
    Media_Temp_K4    = round(mean(temp_K4, na.rm = TRUE), 2),
    Media_Precip_K4  = round(mean(precip_K4, na.rm = TRUE), 1),
    .groups = "drop"
  )

kbl(resumen_final,
    caption = "Resumen de la Base de Datos Final por País",
    col.names = c("País", "Semanas", "Rango Años", "Media I_t",
                  "Máx I_t", "NAs Clima", "Media Temp (K4)", "Media Precip (K4)"),
    align = "lccccccc",
    format = "html") %>%
  kable_styling(
    bootstrap_options = c("striped", "hover", "condensed"),
    full_width = TRUE
  ) %>%
  row_spec(0, bold = TRUE, background = "#2c3e50", color = "white")

cat("\n✔ Pipeline completo. Base de datos lista para modelado ETSIR.\n")


#==============================================================================
# VALIDACIÓN FINAL INTEGRAL
#==============================================================================
cat("========================================\n")
cat("  VALIDACIÓN FINAL POST-CORRECCIÓN\n")
cat("========================================\n\n")

# 1. Sin duplicados
n_duplicados <- datos_master %>%
  group_by(pais, anio_epi, semana_epi) %>%
  filter(n() > 1) %>%
  nrow()
cat("1. Duplicados (pais + año + semana):", n_duplicados, 
    ifelse(n_duplicados == 0, "✔\n", "✗\n"))

# 2. Sin NAs en variables críticas
n_nas_criticos <- sum(is.na(datos_master$I_t) | 
                       is.na(datos_master$I_t_1) | 
                       is.na(datos_master$acumulado_KI) |
                       is.na(datos_master$temp_opt) | 
                       is.na(datos_master$precip_opt))
cat("2. NAs en variables críticas:", n_nas_criticos, 
    ifelse(n_nas_criticos == 0, "✔\n", "✗\n"))

# 3. Multicolinealidad controlada
r_temp_precip <- cor(datos_master$temp_opt, datos_master$precip_opt, 
                     use = "complete.obs")
cat("3. Correlación temp_opt ↔ precip_opt:", round(r_temp_precip, 3), 
    ifelse(abs(r_temp_precip) < 0.7, "✔\n", "⚠\n"))

# 4. Series continuas por país
series_continuas <- datos_master %>%
  group_by(pais) %>%
  summarise(n = n(), .groups = "drop") %>%
  pull(n) %>%
  unique()
cat("4. Semanas por país (deben ser ~572):", paste(series_continuas, collapse = ", "), 
    ifelse(all(abs(series_continuas - 572) < 10), "✔\n", "⚠\n"))

# 5. Rango plausible de I_t
rango_It <- range(datos_master$I_t, na.rm = TRUE)
cat("5. Rango de I_t:", rango_It[1], "-", rango_It[2], "✔\n")

cat("\n✔ Base de datos lista para modelado ETSIR con MSA.\n")
```

---

# Apéndice: Guía Rápida de Decisiones Estadísticas

| Decisión | Elección | Justificación Teórica |
|----------|----------|----------------------|
| Subregistro | No escalar (default) | Estabilidad numérica en MLE; `c₀` absorbe la escala |
| Ventanas climáticas | Sobre series semanales | Evita suavizado doble que destruye varianza |
| Imputación clima | Estacional (±2 sem, años adyacentes) | Preserva ciclo anual; la media anual lo destruye |
| Imputación casos | Interpolación lineal (`na.approx`) | Evita sesgo de atenuación que introducen los ceros |
| Malla temporal | MMWR completa (1-53) × países | Garantiza continuidad para `lag()` y `rollapply()` |
| Join clima-dengue | `left_join` por (pais, anio_epi, semana_epi) | Preserva todas las semanas epidemiológicas |