
::: index-box
-   [0. Revisión teórica](#seccion-2-0)
-   [1. Predicción ETSIR one step ahead](#seccion-2-1)
-   [2. Predicción ETSIR multiple steps ahead](#seccion-2-2)
:::

::: {#seccion-2-0 .content-card}

### Planteamiento Teórico del Modelo ETSIR

A continuación presento la **formulación matemática completa** del modelo ETSIR según Wang & Zhang (2025), adaptada a tu base de datos.

#### 1 Del modelo SIR al ETSIR: Cadena de derivación

**Paso 1 — Modelo SIR determinístico en tiempo discreto:**

$$I_t = \beta \cdot S_{t-1} \cdot I_{t-1}$$

donde:

- $I_t$ = número de infectados en la semana $t$
- $S_{t-1}$ = número de susceptibles en $t-1$
- $\beta$ = tasa de transmisión

**Paso 2 — Modelado de susceptibles con inmunidad temporal:**

$$S_{t-1} = N - \sum_{i=1}^{K_I} I_{t-i} + \sum_{i=1}^{K_I} B_{t-i} - \sum_{i=1}^{K_I} D_{t-i}$$

donde $K_I$ es la ventana de inmunidad (en semanas), $B$ nacimientos y $D$ defunciones. Asumiendo nacimientos ≈ defunciones en ventanas cortas:

$$S_{t-1} \approx N - \sum_{i=1}^{K_I} I_{t-i}$$

**Paso 3 — Reparametrización:**

Sustituyendo y definiendo $c_0 = N\beta$ y $c_I = -\beta$:

$$\boxed{I_t = \left(c_0 + c_I \sum_{i=1}^{K_I} I_{t-i}\right) \cdot I_{t-1}}$$

El término entre paréntesis es la **tasa de reproducción efectiva**, que decrece con la acumulación de inmunes.

**Paso 4 — Incorporación de factores ambientales (ETSIR):**

Los factores ambientales modifican la tasa de transmisión a través del período de incubación extrínseco (EIP) del virus en el mosquito. Sea $P_t$ precipitación y $T_t$ temperatura:

$$\boxed{E(I_t \mid \mathcal{F}_{t-1}) = \left\{c_0 + c_I \sum_{k=1}^{K_I} I_{t-k} + g_P\!\left(\frac{1}{K_P}\sum_{k=1}^{K_P} P_{t-k}\right) + g_T\!\left(\frac{1}{K_T}\sum_{k=1}^{K_T} T_{t-k}\right)\right\} \cdot I_{t-1}}$$

donde $\mathcal{F}_{t-1} = \{I_s, P_s, T_s : s < t\}$ es la historia pasada.

#### 2 Funciones de respuesta ambiental (piecewise lineales)

El artículo modela $g_P$ y $g_T$ como funciones lineales por tramos con **umbral** (forma de "V invertida"), motivado por la biología del mosquito:

$$g_P(v) = c_P \cdot v + c_P' \cdot (v - H_P) \cdot \mathbb{1}(v > H_P)$$

$$g_T(v) = c_T \cdot v + c_T' \cdot (v - H_T) \cdot \mathbb{1}(v > H_T)$$

**Interpretación biológica:**

- $c_P, c_T > 0$: efecto positivo inicial (más calor/lluvia → más mosquitos)
- $c_P', c_T' < 0$: efecto negativo tras el umbral (calor extremo mata larvas; lluvias torrenciales las arrastran)
- $H_P, H_T$: umbrales críticos específicos por región

#### 3 Supuesto estocástico

Dado que los conteos de dengue presentan **sobredispersión** (varianza > media), se asume:

$$I_t \sim \text{NegBin}\big(E(I_t \mid \mathcal{F}_{t-1}),\, \theta\big)$$

donde $\theta$ es el parámetro de dispersión. El artículo también considera $I_t \sim \text{Poisson}$ como caso particular.


### Estimación MSA (Multiple-Step-Ahead)

#### 1 ¿Por qué no usar MLE estándar (one-step-ahead)?

El artículo demuestra que cuando el modelo está **mal especificado** (siempre ocurre en epidemiología) y hay **subregistro**, el estimador convencional de un paso no captura la **periodicidad** de la serie. La estimación MSA resuelve esto ajustando la trayectoria dinámica completa.

#### 2 Función de pérdida MSA

Sea $G(\cdot \mid \boldsymbol{\beta})$ la función de recursión del modelo. Definimos la predicción $k$-pasos-adelante:

$$Y_{t+k \mid t}(\boldsymbol{\beta}) = G^{\otimes k}(Y_t \mid \boldsymbol{\beta}) = G\big(G(\cdots G(Y_t \mid \boldsymbol{\beta})\cdots \mid \boldsymbol{\beta})\big)$$

El estimador MSA minimiza la suma de errores cuadráticos en $K$ pasos:

$$\boxed{\hat{\boldsymbol{\beta}}_{[1:K]} = \arg\min_{\boldsymbol{\beta}} \; S_{[1:K]}(\boldsymbol{\beta}) = \arg\min_{\boldsymbol{\beta}} \sum_{k=1}^{K} \sum_{t=1}^{n-K} \left\{Y_{t+k} - Y_{t+k \mid t}(\boldsymbol{\beta})\right\}^2}$$

#### 3 Propiedad fundamental (matching de ACF)

El artículo demuestra que el estimador MSA satisface:

$$\min_{\boldsymbol{\beta}} \sum_{k=1}^{K} \left\{\text{cov}(Y_{t+k}, Y_t) - \text{cov}\big(G^{\otimes k}(Y_t \mid \boldsymbol{\beta}), Y_t\big)\right\}^2 \leq \text{Var}(Y_t) \cdot S_{[1:K]}(\boldsymbol{\beta})$$

**Consecuencia:** MSA ajusta automáticamente la **función de autocovarianza** del modelo a la de los datos, capturando periodicidad. Esto es crítico para dengue, que tiene ciclos anuales.

#### 4 Inferencia vía Sieve Bootstrap

Para obtener **p-valores** de los coeficientes, el artículo usa bootstrap de tamiz (Bühlmann, 1997):

1. Ajustar $H_0$ (modelo sin el factor de interés, ej: sin temperatura) con MSA one-step-ahead.
2. Generar series bootstrap:
   $$Y_{t+1}^* = G_0(Y_t^*, Y_{t-1}^*, \ldots \mid \hat{\boldsymbol{\beta}}_0^{[1:1]}) + \hat{\varepsilon}_{t}^{1,1} \cdot e_t$$
   donde $e_t \sim \text{Rademacher}$ (vale $\pm 1$ con prob. 0.5).
3. Reajustar $H_0$ y $H_1$ sobre cada serie bootstrap y calcular:
   $$T_{n,K} = \frac{RSS_0 - RSS_1}{RSS_1}$$
4. El **p-valor bootstrap** es:
   $$\hat{p} = \frac{1}{B}\sum_{b=1}^{B} \mathbb{1}\big(T_{n,K} \leq T_{n,K}^{*b}\big)$$


### Formulación Operativa para tu Base de Datos


#### 1 Vector de parámetros a estimar (por país)

$$\boldsymbol{\theta} = \big(c_0,\; c_I,\; c_P,\; c_P',\; c_T,\; c_T',\; H_P,\; H_T,\; K_I,\; K_P,\; K_T,\; \theta\big)$$

donde $\theta$ es el parámetro de dispersión del NegBin.

#### 2 Variables observadas en tu base

| Símbolo teórico | Variable en `datos_master` |
|-----------------|----------------------------|
| $I_t$ | `I_t` |
| $I_{t-1}$ | `I_t_1` |
| $\sum_{i=1}^{K_I} I_{t-i}$ | `acumulado_KI` (con $K_I=8$) |
| $\frac{1}{K_T}\sum T_{t-k}$ | `temp_opt` (ya seleccionado por AIC) |
| $\frac{1}{K_P}\sum P_{t-k}$ | `precip_opt` (ya seleccionado por AIC) |

#### 3 Ecuación estimable en R (forma `glm.nb`)

Para valores **fijos** de $H_T$ y $H_P$ (búsqueda por grid):

```r
# Forma lineal por tramos en R:
# g_T(v) = c_T * v + c_T' * pmax(v - H_T, 0)
# g_P(v) = c_P * v + c_P' * pmax(v - H_P, 0)

datos_master <- datos_master %>%
  mutate(
    # Tramos lineales para temperatura (umbral H_T a buscar)
    temp_tramo1 = temp_opt,
    temp_tramo2 = pmax(temp_opt - H_T_candidato, 0),
    
    # Tramos lineales para precipitación (umbral H_P a buscar)
    precip_tramo1 = precip_opt,
    precip_tramo2 = pmax(precip_opt - H_P_candidato, 0)
  )

# Ajuste NegBin:
modelo_etsir <- MASS::glm.nb(
  I_t ~ I_t_1 + acumulado_KI + 
        temp_tramo1 + temp_tramo2 + 
        precip_tramo1 + precip_tramo2,
  data = datos_master %>% filter(pais == "Colombia"),
  control = glm.control(maxit = 250)
)
```

#### 4 Algoritmo completo de estimación

```
Para cada país p ∈ {Colombia, Costa Rica, Honduras, México, R. Dominicana}:
  
  1. Fijar K_I = 8 (semanas de inmunidad)
  2. Fijar K_T = tabla_ventanas[p, "K_T(Temp)"]
  3. Fijar K_P = tabla_ventanas[p, "K_P(Precip)"]
  
  4. Para cada par (H_T, H_P) en grid:
       a. Construir variables tramo1 y tramo2
       b. Ajustar glm.nb
       c. Calcular AIC
  
  5. Seleccionar (H_T*, H_P*) que minimice AIC
  
  6. Con (H_T*, H_P*) fijos, aplicar MSA con K pasos:
       a. Definir función de recursión G(·)
       b. Minimizar S_{[1:K]}(β) sobre β
       c. Obtener β̂_MSA
  
  7. Bootstrap (B=500) para p-valores de cada coeficiente
```

### 0pausa

:::

::: {#seccion-2-1 .content-card}

```{r estimacion OSA}

#==============================================================================
# BLOQUE 1: FUNCIÓN DE PREDICCIÓN ETSIR ONE-STEP-AHEAD
#==============================================================================
# Justificación teórica:
# Implementa la ecuación (1) de Wang & Zhang (2025) con funciones piecewise
# lineales para capturar efectos de umbral en temperatura y precipitación.
#
# Diferencias con el código base:
#   - Unifica etsir_pred() y etsir_step() en una sola función
#   - Usa los nombres de variables de tu base (acumulado_KI, temp_opt, etc.)
#   - Acepta data.frames completos o vectores (flexible para MLE y MSA)
#==============================================================================

etsir_pred <- function(I_t_1, acumulado_KI, temperatura, precipitacion,
                       c0, cI, cP, cP2, HP, cT, cT2, HT) {
  
  # ---------------------------------------------------------
  # Función piecewise para temperatura: g_T(v)
  #   - cT  > 0: efecto positivo inicial (más calor → más mosquitos)
  #   - cT2 < 0: efecto negativo tras el umbral H_T
  # ---------------------------------------------------------
  gT <- cT * temperatura + cT2 * pmax(temperatura - HT, 0)
  
  # ---------------------------------------------------------
  # Función piecewise para precipitación: g_P(v)
  #   - cP  > 0: efecto positivo inicial (más lluvia → más criaderos)
  #   - cP2 < 0: efecto de lavado tras el umbral H_P
  # ---------------------------------------------------------
  gP <- cP * precipitacion + cP2 * pmax(precipitacion - HP, 0)
  
  # ---------------------------------------------------------
  # Ecuación ETSIR completa (Wang & Zhang, 2025, ec. 1)
  # E(I_t | F_{t-1}) = {c0 + cI*ΣI_{t-i} + g_T + g_P} * I_{t-1}
  # ---------------------------------------------------------
  mu <- (c0 + cI * acumulado_KI + gT + gP) * I_t_1
  
  # Restricción biológica: la esperanza no puede ser negativa
  mu <- pmax(mu, 1e-6)
  
  return(mu)
}

cat("✔ Función etsir_pred() definida correctamente.\n")
```

```{r funcion ver-neg}
#==============================================================================
# BLOQUE 2: FUNCIÓN DE VEROSIMILITUD NEGATIVA (NegBin)
#==============================================================================
# Justificación teórica:
# El artículo asume I_t ~ NegBin(μ_t, θ) por la sobredispersión observada
# (varianza >> media). La función devuelve la verosimilitud NEGATIVA para
# poder usar optimizadores que minimizan (optim, nlminb).
#
# Parámetros a estimar:
#   β = (c0, cI, cP, cP2, cT, cT2, log(θ))
#   Nota: θ se parametriza en log para garantizar positividad
#
# Umbrales H_T, H_P se estiman por grid search externo (no por gradiente,
# porque la función no es diferenciable en los umbrales).
#==============================================================================

etsir_nll <- function(params, datos) {
  # params = c(c0, cI, cP, cP2, cT, cT2, HT, HP, log_theta)
  c0      <- params[1]
  cI      <- params[2]
  cP      <- params[3]
  cP2     <- params[4]
  cT      <- params[5]
  cT2     <- params[6]
  HT      <- params[7]
  HP      <- params[8]
  log_theta <- params[9]
  theta   <- exp(log_theta)
  
  # Calcular esperanza condicional
  mu <- etsir_pred(
    I_t_1        = datos$I_t_1,
    acumulado_KI = datos$acumulado_KI,
    temperatura  = datos$temp_opt,
    precipitacion = datos$precip_opt,
    c0 = c0, cI = cI, cP = cP, cP2 = cP2, HP = HP,
    cT = cT, cT2 = cT2, HT = HT
  )
  
  # Verosimilitud NegBin (log-verosimilitud negativa)
  # dnbinom(x, mu, size) con size = theta
  nll <- -sum(dnbinom(datos$I_t, mu = mu, size = theta, log = TRUE))
  
  # Penalización si hay valores no finitos (evita que el optimizador explote)
  if (!is.finite(nll)) nll <- 1e10
  
  return(nll)
}

cat("✔ Función etsir_nll() definida correctamente.\n")
```

```{r modelo OSA por pais}
#==============================================================================
# BLOQUE 12 CORREGIDO: AJUSTE DEL MODELO ETSIR ONE-STEP-AHEAD POR PAÍS
#==============================================================================
# Mejoras implementadas:
#   1. Validación exhaustiva de datos antes de ajustar
#   2. Mensajes informativos de diagnóstico
#   3. Extracción robusta de coeficientes
#   4. Fallback a Poisson si NegBin no converge
#   5. Grid de umbrales más amplio
#   6. Inicialización adaptativa de theta

library(MASS)

ajustar_etsir_osa <- function(datos_pais, pais_nombre = NULL) {
  
  if (is.null(pais_nombre)) pais_nombre <- unique(datos_pais$pais)[1]
  cat("\n═══════════════════════════════════════════════════════\n")
  cat("  Ajustando ETSIR One-Step-Ahead para:", pais_nombre, "\n")
  cat("═══════════════════════════════════════════════════════\n")
  
  # ---------------------------------------------------------
  # PASO 0: Validación exhaustiva de datos
  # ---------------------------------------------------------
  cat("  [0/5] Validando datos de entrada...\n")
  
  # Verificar que todas las variables necesarias existen
  vars_requeridas <- c("I_t", "I_t_1", "acumulado_KI", "temp_opt", "precip_opt")
  vars_faltantes <- setdiff(vars_requeridas, colnames(datos_pais))
  
  if (length(vars_faltantes) > 0) {
    stop("Variables faltantes en datos de ", pais_nombre, ": ", 
         paste(vars_faltantes, collapse = ", "))
  }
  
  # Filtrar NAs en variables críticas
  datos_clean <- datos_pais %>%
    filter(!is.na(I_t), !is.na(I_t_1), !is.na(acumulado_KI),
           !is.na(temp_opt), !is.na(precip_opt))
  
  n_original <- nrow(datos_pais)
  n_clean <- nrow(datos_clean)
  
  if (n_clean == 0) {
    stop("No hay datos válidos después de filtrar NAs para ", pais_nombre)
  }
  
  if (n_clean < n_original) {
    cat("    ⚠ Se eliminaron", n_original - n_clean, "filas con NAs\n")
  }
  
  # Verificar que I_t tenga variación
  if (sd(datos_clean$I_t, na.rm = TRUE) == 0) {
    stop("I_t no tiene variación en ", pais_nombre, " (todos los valores son iguales)")
  }
  
  cat("    ✔ Datos validados:", n_clean, "observaciones\n")
  
  # ---------------------------------------------------------
  # PASO 1: Grid de umbrales (H_T, H_P)
  # ---------------------------------------------------------
  cat("  [1/5] Construyendo grid de umbrales...\n")
  
  # Grid más amplio basado en percentiles
  HT_candidatos <- quantile(datos_clean$temp_opt, 
                            probs = c(0.10, 0.25, 0.50, 0.75, 0.90), 
                            na.rm = TRUE)
  HP_candidatos <- quantile(datos_clean$precip_opt, 
                            probs = c(0.10, 0.25, 0.50, 0.75, 0.90), 
                            na.rm = TRUE)
  
  grid_umbrales <- expand.grid(HT = HT_candidatos, HP = HP_candidatos)
  cat("    Grid:", nrow(grid_umbrales), "combinaciones\n")
  
  resultados_grid <- data.frame(
    HT = numeric(), HP = numeric(), 
    AIC = numeric(), logLik = numeric(),
    c0 = numeric(), cI = numeric(),
    cP = numeric(), cP2 = numeric(),
    cT = numeric(), cT2 = numeric(),
    theta = numeric(),
    convergio = logical()
  )
  
  # ---------------------------------------------------------
  # PASO 2: Para cada (H_T, H_P), ajustar glm.nb
  # ---------------------------------------------------------
  cat("  [2/5] Ajustando modelos en grid...\n")
  
  n_convergio <- 0
  
  for (i in seq_len(nrow(grid_umbrales))) {
    HT_cand <- grid_umbrales$HT[i]
    HP_cand <- grid_umbrales$HP[i]
    
    # Construir variables piecewise para este par de umbrales
    datos_tmp <- datos_clean %>%
      mutate(
        temp_tramo1  = temp_opt,
        temp_tramo2  = pmax(temp_opt - HT_cand, 0),
        precip_tramo1 = precip_opt,
        precip_tramo2 = pmax(precip_opt - HP_cand, 0)
      )
    
    # Intentar ajustar NegBin
    mod <- tryCatch({
      # Primer intento con init.theta = 1.5
      MASS::glm.nb(
        I_t ~ I_t_1 + acumulado_KI + 
              temp_tramo1 + temp_tramo2 + 
              precip_tramo1 + precip_tramo2,
        data = datos_tmp,
        control = glm.control(maxit = 500, warn.complete.convergence = FALSE),
        init.theta = 1.5,
        link = "log"
      )
    }, error = function(e) {
      # Si falla, intentar sin init.theta
      tryCatch({
        MASS::glm.nb(
          I_t ~ I_t_1 + acumulado_KI + 
                temp_tramo1 + temp_tramo2 + 
                precip_tramo1 + precip_tramo2,
          data = datos_tmp,
          control = glm.control(maxit = 500, warn.complete.convergence = FALSE),
          link = "log"
        )
      }, error = function(e2) {
        # Si NegBin falla completamente, intentar Poisson
        tryCatch({
          glm(
            I_t ~ I_t_1 + acumulado_KI + 
                temp_tramo1 + temp_tramo2 + 
                precip_tramo1 + precip_tramo2,
            data = datos_tmp,
            family = poisson(link = "log"),
            control = glm.control(maxit = 500)
          )
        }, error = function(e3) NULL)
      })
    })
    
    # Extraer resultados si el modelo convergió
    if (!is.null(mod) && !inherits(mod, "try-error")) {
      # Verificar que el modelo tenga coeficientes válidos
      coefs <- coef(mod)
      
      if (!is.null(coefs) && length(coefs) > 0 && all(is.finite(coefs))) {
        # Extraer coeficientes de forma robusta
        c0_val <- if ("(Intercept)" %in% names(coefs)) coefs["(Intercept)"] else NA
        cI_val <- if ("I_t_1" %in% names(coefs)) coefs["I_t_1"] else NA
        cP_val <- if ("precip_tramo1" %in% names(coefs)) coefs["precip_tramo1"] else NA
        cP2_val <- if ("precip_tramo2" %in% names(coefs)) coefs["precip_tramo2"] else NA
        cT_val <- if ("temp_tramo1" %in% names(coefs)) coefs["temp_tramo1"] else NA
        cT2_val <- if ("temp_tramo2" %in% names(coefs)) coefs["temp_tramo2"] else NA
        
        # Theta solo para NegBin
        theta_val <- if (inherits(mod, "negbin")) mod$theta else NA
        
        resultados_grid <- rbind(resultados_grid, data.frame(
          HT = HT_cand, HP = HP_cand,
          AIC = AIC(mod),
          logLik = as.numeric(logLik(mod)),
          c0 = c0_val, cI = cI_val,
          cP = cP_val, cP2 = cP2_val,
          cT = cT_val, cT2 = cT2_val,
          theta = theta_val,
          convergio = TRUE
        ))
        
        n_convergio <- n_convergio + 1
      }
    }
  }
  
  cat("    ✔ Modelos convergidos:", n_convergio, "/", nrow(grid_umbrales), "\n")
  
  if (nrow(resultados_grid) == 0) {
    warning("Ningún modelo convergió para ", pais_nombre, 
            ". Verifique que las variables tengan variación y no estén perfectamente colineales.")
    return(NULL)
  }
  
  # ---------------------------------------------------------
  # PASO 3: Seleccionar mejor combinación por AIC
  # ---------------------------------------------------------
  cat("  [3/5] Seleccionando mejor modelo por AIC...\n")
  
  mejor_idx <- which.min(resultados_grid$AIC)
  mejor <- resultados_grid[mejor_idx, ]
  
  cat("    ✔ Mejor modelo:\n")
  cat("      H_T =", round(mejor$HT, 2), "°C | H_P =", round(mejor$HP, 2), "mm\n")
  cat("      AIC =", round(mejor$AIC, 2), "\n")
  if (!is.na(mejor$theta)) {
    cat("      θ (dispersión) =", round(mejor$theta, 3), "\n")
  }
  
  # ---------------------------------------------------------
  # PASO 4: Reconstruir el modelo final con los mejores umbrales
  # ---------------------------------------------------------
  cat("  [4/5] Reconstruyendo modelo final...\n")
  
  datos_finales <- datos_clean %>%
    mutate(
      temp_tramo1   = temp_opt,
      temp_tramo2   = pmax(temp_opt - mejor$HT, 0),
      precip_tramo1 = precip_opt,
      precip_tramo2 = pmax(precip_opt - mejor$HP, 0)
    )
  
  # Ajustar modelo final
  modelo_final <- tryCatch({
    if (!is.na(mejor$theta)) {
      MASS::glm.nb(
        I_t ~ I_t_1 + acumulado_KI + 
              temp_tramo1 + temp_tramo2 + 
              precip_tramo1 + precip_tramo2,
        data = datos_finales,
        control = glm.control(maxit = 1000),
        init.theta = mejor$theta
      )
    } else {
      glm(
        I_t ~ I_t_1 + acumulado_KI + 
              temp_tramo1 + temp_tramo2 + 
              precip_tramo1 + precip_tramo2,
        data = datos_finales,
        family = poisson(link = "log"),
        control = glm.control(maxit = 1000)
      )
    }
  }, error = function(e) {
    warning("No se pudo reconstruir el modelo final para ", pais_nombre)
    NULL
  })
  
  if (is.null(modelo_final)) {
    return(NULL)
  }
  
  # ---------------------------------------------------------
  # PASO 5: Predicciones y residuos
  # ---------------------------------------------------------
  cat("  [5/5] Calculando predicciones y métricas...\n")
  
  datos_finales$mu_osa <- predict(modelo_final, type = "response")
  datos_finales$residuo_osa <- datos_finales$I_t - datos_finales$mu_osa
  
  # Métricas de evaluación
  ss_res <- sum(datos_finales$residuo_osa^2, na.rm = TRUE)
  ss_tot <- sum((datos_finales$I_t - mean(datos_finales$I_t, na.rm = TRUE))^2, na.rm = TRUE)
  R2 <- 1 - ss_res / ss_tot
  RMSE <- sqrt(mean(datos_finales$residuo_osa^2, na.rm = TRUE))
  
  cat("    ✔ Métricas OSA:\n")
  cat("      R²   =", round(R2, 4), "\n")
  cat("      RMSE =", round(RMSE, 2), "\n\n")
  
  # ---------------------------------------------------------
  # Retornar lista con todos los resultados
  # ---------------------------------------------------------
  return(list(
    pais           = pais_nombre,
    modelo         = modelo_final,
    datos          = datos_finales,
    umbrales       = c(HT = mejor$HT, HP = mejor$HP),
    coeficientes   = c(c0 = mejor$c0, cI = mejor$cI,
                       cP = mejor$cP, cP2 = mejor$cP2,
                       cT = mejor$cT, cT2 = mejor$cT2),
    theta          = mejor$theta,
    metricas       = c(AIC = mejor$AIC, R2 = R2, RMSE = RMSE),
    grid_completo  = resultados_grid
  ))
}

cat("✔ Función ajustar_etsir_osa() corregida y lista para usar.\n")
```

```{r ajuste modelo OSA}
#==============================================================================
# DIAGNÓSTICO PRE-AJUSTE: Verificar que los datos están listos
#==============================================================================
# 
# cat("  DIAGNÓSTICO DE DATOS PARA MODELADO ETSIR\n")
# 
# # Verificar cada país
# for (p in unique(datos_master$pais)) {
#   cat("──", p, "──\n")
#   
#   datos_p <- datos_master %>% filter(pais == p)
#   
#   # 1. Verificar NAs
#   nas_criticos <- sum(is.na(datos_p$I_t) | is.na(datos_p$I_t_1) | 
#                        is.na(datos_p$acumulado_KI) | 
#                        is.na(datos_p$temp_opt) | is.na(datos_p$precip_opt))
#   cat("  NAs en variables críticas:", nas_criticos, "\n")
#   
#   # 2. Verificar variación
#   cat("  Rango I_t:", range(datos_p$I_t, na.rm = TRUE), "\n")
#   cat("  Rango temp_opt:", round(range(datos_p$temp_opt, na.rm = TRUE), 2), "\n")
#   cat("  Rango precip_opt:", round(range(datos_p$precip_opt, na.rm = TRUE), 2), "\n")
#   
#   # 3. Verificar multicolinealidad
#   cor_matrix <- cor(datos_p %>% select(I_t_1, acumulado_KI, temp_opt, precip_opt),
#                     use = "complete.obs")
#   cor_altas <- sum(abs(cor_matrix[upper.tri(cor_matrix)]) > 0.95)
#   cat("  Pares con |r| > 0.95:", cor_altas, "\n")
#   
#   # 4. Prueba rápida de glm.nb
#   datos_test <- datos_p %>%
#     filter(!is.na(I_t), !is.na(I_t_1), !is.na(acumulado_KI),
#            !is.na(temp_opt), !is.na(precip_opt)) %>%
#     mutate(
#       temp_tramo1 = temp_opt,
#       temp_tramo2 = pmax(temp_opt - median(temp_opt), 0),
#       precip_tramo1 = precip_opt,
#       precip_tramo2 = pmax(precip_opt - median(precip_opt), 0)
#     )
#   
#   mod_test <- tryCatch({
#     MASS::glm.nb(
#       I_t ~ I_t_1 + acumulado_KI + temp_tramo1 + temp_tramo2 + 
#             precip_tramo1 + precip_tramo2,
#       data = datos_test,
#       control = glm.control(maxit = 250),
#       init.theta = 1.5
#     )
#   }, error = function(e) {
#     cat("  ⚠ Error en prueba glm.nb:", e$message, "\n")
#     NULL
#   })
#   
#   if (!is.null(mod_test)) {
#     cat("  ✔ Prueba glm.nb: CONVERGIÓ (AIC =", round(AIC(mod_test), 1), ")\n")
#   } else {
#     cat("  ✗ Prueba glm.nb: FALLÓ\n")
#   }
#   
#   cat("\n")
# }
# 
# cat("✔ Diagnóstico completo. Si todas las pruebas fallan, revise la escala de las variables.\n")

#==============================================================================
# BLOQUE 4: AJUSTE DEL MODELO ETSIR-OSA PARA LOS 5 PAÍSES
#==============================================================================

# Filtrar datos listos para modelado (sin NAs en variables críticas)
datos_modelado <- datos_master %>%
  filter(!is.na(I_t), !is.na(I_t_1), !is.na(acumulado_KI),
         !is.na(temp_opt), !is.na(precip_opt))

# Ajustar por país
resultados_etsir_osa <- datos_modelado %>%
  split(.$pais) %>%
  map(~ ajustar_etsir_osa(.x))

# Consolidar métricas en tabla
tabla_metricas_osa <- map_dfr(resultados_etsir_osa, ~ {
  tibble(
    País     = .x$pais,
    `H_T (°C)` = round(.x$umbrales["HT"], 2),
    `H_P (mm)` = round(.x$umbrales["HP"], 2),
    `c₀`     = round(.x$coeficientes["c0"], 4),
    `c_I`    = round(.x$coeficientes["cI"], 4),
    `c_T`    = round(.x$coeficientes["cT"], 4),
    `c_T'`   = round(.x$coeficientes["cT2"], 4),
    `c_P`    = round(.x$coeficientes["cP"], 4),
    `c_P'`   = round(.x$coeficientes["cP2"], 4),
    `θ`      = round(.x$theta, 3),
    AIC      = round(.x$metricas["AIC"], 1),
    `R²`     = round(.x$metricas["R2"], 4),
    RMSE     = round(.x$metricas["RMSE"], 1)
  )
})

# Renderizar tabla
tabla_metricas_osa %>%
  kbl(caption = "Resultados del Modelo ETSIR One-Step-Ahead por País",
      format = "html", escape = FALSE) %>%
  kable_styling(bootstrap_options = c("striped", "hover", "condensed"),
                full_width = TRUE) %>%
  row_spec(0, bold = TRUE, background = "#2c3e50", color = "white")
```  

```{r analisis OSA}
#==============================================================================
# BLOQUE 5: DIAGNÓSTICO DEL MODELO ETSIR-OSA
#==============================================================================

# ---------------------------------------------------------
# 14.1 Gráfico de series observadas vs. predichas (OSA)
# ---------------------------------------------------------
datos_predichos <- map_dfr(resultados_etsir_osa, ~ .x$datos)

ggplot(datos_predichos, aes(x = fecha_semana)) +
  geom_line(aes(y = I_t, color = "Observado"), linewidth = 0.5) +
  geom_line(aes(y = mu_osa, color = "Predicho OSA"), 
            linewidth = 0.6, linetype = "dashed") +
  facet_wrap(~ pais, scales = "free_y", ncol = 2) +
  scale_color_manual(values = c("Observado" = "#2c3e50", 
                                 "Predicho OSA" = "#e74c3c")) +
  scale_x_date(date_breaks = "2 years", date_labels = "%Y") +
  scale_y_continuous(labels = comma_format()) +
  labs(
    title    = "Modelo ETSIR One-Step-Ahead: Observado vs. Predicho",
    subtitle = "Las líneas rojas punteadas son las predicciones μ_t del modelo",
    x = "Fecha", y = "Casos semanales", color = "Serie"
  ) +
  theme_minimal(base_size = 11) +
  theme(legend.position = "bottom",
        strip.background = element_rect(fill = "#34495e"),
        strip.text = element_text(color = "white", face = "bold"))

# ---------------------------------------------------------
# 14.2 Gráfico de residuos (homocedasticidad)
# ---------------------------------------------------------
ggplot(datos_predichos, aes(x = mu_osa, y = residuo_osa, color = pais)) +
  geom_point(alpha = 0.3, size = 0.8) +
  geom_hline(yintercept = 0, linetype = "dashed", color = "black") +
  geom_smooth(method = "loess", se = FALSE, color = "red", linewidth = 0.8) +
  facet_wrap(~ pais, scales = "free", ncol = 3) +
  scale_color_manual(values = PALETA_PAISES) +
  scale_y_continuous(labels = comma_format()) +
  labs(
    title    = "Residuos del Modelo ETSIR-OSA",
    subtitle = "Patrón horizontal = buen ajuste; curva = posible misspecification",
    x = "Valor ajustado (μ_t)", y = "Residuo (I_t - μ_t)", color = "País"
  ) +
  theme_minimal(base_size = 11) +
  theme(legend.position = "none")

# ---------------------------------------------------------
# 14.3 ACF de residuos (verificar independencia)
# ---------------------------------------------------------
par(mfrow = c(2, 3))
for (p in unique(datos_predichos$pais)) {
  residuos_pais <- datos_predichos %>%
    filter(pais == p) %>%
    pull(residuo_osa)
  acf(residuos_pais, main = p, lag.max = 30, 
      col = "#e74c3c", lwd = 2)
}
par(mfrow = c(1, 1))
cat("\n  → Si la ACF decae rápidamente, el modelo captura bien la dinámica.\n")
cat("  → Si hay picos significativos en rezagos altos, se requiere MSA.\n")
```  


### 1pausa
:::

::: {#seccion-2-2 .content-card}
```{r estimacion MSA, eval=FALSE, include=FALSE}
# ==============================================================================
# 1. FUNCIÓN DE PÉRDIDA NATIVA MATRICIAL (ULTRARRÁPIDA)
# ==============================================================================
msa_loss_core_vectorized <- function(params, I_s, T_s, P_s, K_I, K_max) {
  c0 <- params[1]; cI <- params[2]; cT <- params[3]
  cT_p <- params[4]; cP <- params[5]; cP_p <- params[6]
  HT_s <- params[7]; HP_s <- params[8]
  
  n <- length(I_s)
  valid_t <- (K_I + 1):(n - K_max)
  n_valid <- length(valid_t)
  
  if (n_valid <= 0) return(Inf)
  
  # Matrices de condiciones ambientales futuras
  idx_future <- outer(valid_t, 0:(K_max - 1), "+")
  env_T_matrix <- matrix(T_s[idx_future], nrow = n_valid)
  env_P_matrix <- matrix(P_s[idx_future], nrow = n_valid)
  
  # Matriz de estados históricos (Shift Register)
  idx_history <- outer(valid_t - 1, 0:(K_I - 1), "-")
  state_matrix <- matrix(I_s[idx_history], nrow = n_valid)
  
  preds_matrix <- matrix(0, nrow = n_valid, ncol = K_max)
  
  # Recursión MSA vectorizada
  for(k in 1:K_max) {
    I_t_minus_1 <- state_matrix[, 1]
    acum_I <- rowSums(state_matrix)
    
    gT <- cT * env_T_matrix[, k] + cT_p * pmax(env_T_matrix[, k] - HT_s, 0)
    gP <- cP * env_P_matrix[, k] + cP_p * pmax(env_P_matrix[, k] - HP_s, 0)
    
    mu <- (c0 + cI * acum_I + gT + gP) * I_t_minus_1
    mu <- pmax(mu, 1e-4)
    
    preds_matrix[, k] <- mu
    
    if(K_I > 1) {
      state_matrix <- cbind(mu, state_matrix[, 1:(K_I - 1), drop = FALSE])
    } else {
      state_matrix <- matrix(mu, ncol = 1)
    }
  }
  
  idx_obs <- outer(valid_t, 1:K_max, "+")
  obs_matrix <- matrix(I_s[idx_obs], nrow = n_valid)
  
  total_loss <- sum((obs_matrix - preds_matrix)^2, na.rm = TRUE)
  return(total_loss + 0.01 * sum(params[1:6]^2))
}

# ==============================================================================
# 2. FUNCIÓN DE AJUSTE POR PAÍS CON MÉTRICAS DE VALIDACIÓN
# ==============================================================================
ajustar_msa_pais_completo <- function(df_pais, pais_nombre, K_I = 8, K_max = 4) {
  cat(sprintf("\nProcesando MSA para: %s...\n", pais_nombre))
  
  # Extraer vectores escalados
  I_s <- df_pais$I_t_scaled
  T_s <- df_pais$temp_scaled
  P_s <- df_pais$precip_scaled
  
  # Variables originales para métricas finales
  I_orig <- df_pais$I_t
  T_orig <- df_pais$temp_original %if_null% df_pais$temp_opt
  P_orig <- df_pais$precip_original %if_null% df_pais$precip_opt
  
  # --- Grid Search para Umbrales ---
  HT_grid <- quantile(T_s, probs = seq(0.2, 0.8, length.out = 5), na.rm = TRUE)
  HP_grid <- quantile(P_s, probs = seq(0.2, 0.8, length.out = 5), na.rm = TRUE)
  grid <- expand.grid(HT = HT_grid, HP = HP_grid)
  grid$loss <- Inf
  
  for(i in 1:nrow(grid)) {
    params_init <- c(1.2, -0.01, 0.05, -0.02, 0.05, -0.02, grid$HT[i], grid$HP[i])
    
    opt_grid <- tryCatch({
      suppressWarnings(optim(
        par = params_init[1:6], 
        fn = function(p) msa_loss_core_vectorized(
          c(p, grid$HT[i], grid$HP[i]), I_s, T_s, P_s, K_I, K_max),
        method = "L-BFGS-B",
        lower = c(0.1, -2, 0.001, -2, 0.001, -2),
        upper = c(5.0, -1e-4, 2.0, -1e-4, 2.0, -1e-4),
        control = list(maxit = 100, factr = 1e9)
      ))
    }, error = function(e) list(value = Inf))
    
    grid$loss[i] <- opt_grid$value
  }
  
  mejor_grid <- grid[which.min(grid$loss), ]
  HT_opt <- mejor_grid$HT
  HP_opt <- mejor_grid$HP
  
  # --- Optimización Final ---
  params_final_init <- c(1.2, -0.01, 0.05, -0.02, 0.05, -0.02)
  
  optim_result <- tryCatch({
    suppressWarnings(optim(
      par = params_final_init,
      fn = function(p) msa_loss_core_vectorized(
        c(p, HT_opt, HP_opt), I_s, T_s, P_s, K_I, K_max),
      method = "L-BFGS-B",
      lower = c(0.1, -5, 0.001, -5, 0.001, -5),
      upper = c(10, -1e-4, 5, -1e-4, 5, -1e-4),
      control = list(maxit = 500, factr = 1e8)
    ))
  }, error = function(e) list(par = params_final_init, 
                             counts = c("function"=0), value = NA))
  
  # Fallback robusto
  if(is.null(optim_result$counts) || optim_result$counts["function"] <= 1) {
    optim_result <- suppressWarnings(optim(
      par = params_final_init,
      fn = function(p) msa_loss_core_vectorized(
        c(p, HT_opt, HP_opt), I_s, T_s, P_s, K_I, K_max),
      method = "Nelder-Mead",
      control = list(maxit = 500)
    ))
  }
  
  # --- Des-escalado de Parámetros ---
  HT_orig <- HT_opt * 5 + 25
  HP_orig <- HP_opt * 100 + 200
  
  params_estimados <- c(
    c0 = optim_result$par[1],
    cI = optim_result$par[2],
    cT = optim_result$par[3],
    cT_p = optim_result$par[4],
    cP = optim_result$par[5],
    cP_p = optim_result$par[6],
    HT_s = HT_opt,
    HP_s = HP_opt
  )
  
  # --- Generar Predicciones para Validación ---
  # Simulación one-step-ahead para diagnóstico de residuos
  n <- length(I_s)
  preds_osa <- numeric(n)
  
  for(t in (K_I + 1):n) {
    state <- I_s[(t-1):(t-K_I)]
    I_t_minus_1 <- state[1]
    acum_I <- sum(state)
    
    gT <- params_estimados["cT"] * T_s[t] + 
          params_estimados["cT_p"] * pmax(T_s[t] - HT_opt, 0)
    gP <- params_estimados["cP"] * P_s[t] + 
          params_estimados["cP_p"] * pmax(P_s[t] - HP_opt, 0)
    
    mu <- (params_estimados["c0"] + params_estimados["cI"] * acum_I + gT + gP) * I_t_minus_1
    preds_osa[t] <- max(mu, 1e-4)
  }
  
  # Convertir predicciones a escala original
  preds_osa_orig <- preds_osa * 1000
  residuos <- I_orig - preds_osa_orig
  residuos_esc <- residuos / sd(I_orig, na.rm = TRUE)
  
  # --- Métricas de Bondad de Ajuste ---
  ss_res <- sum(residuos^2, na.rm = TRUE)
  ss_tot <- sum((I_orig - mean(I_orig, na.rm = TRUE))^2, na.rm = TRUE)
  R2 <- 1 - ss_res / ss_tot
  RMSE <- sqrt(mean(residuos^2, na.rm = TRUE))
  MAE <- mean(abs(residuos), na.rm = TRUE)
  MAPE <- mean(abs(residuos / (I_orig + 1)) * 100, na.rm = TRUE)
  
  # Prueba de Ljung-Box (white noise test)
  residuos_limpios <- residuos_esc[!is.na(residuos_esc)]
  ljung_box <- tryCatch({
    Box.test(residuos_limpios, lag = 20, type = "Ljung-Box")
  }, error = function(e) list(p.value = NA))
  
  # --- Retornar Resultados Completos ---
  list(
    tabla = tibble(
      Pais = pais_nombre,
      c0 = round(optim_result$par[1], 4),
      cI = round(optim_result$par[2], 4),
      cT = round(optim_result$par[3], 4),
      cT_prime = round(optim_result$par[4], 4),
      cP = round(optim_result$par[5], 4),
      cP_prime = round(optim_result$par[6], 4),
      `H_T (°C)` = round(HT_orig, 2),
      `H_P (mm)` = round(HP_orig, 2),
      R2 = round(R2, 4),
      RMSE = round(RMSE, 2),
      MAE = round(MAE, 2),
      MAPE = round(MAPE, 2),
      `Ljung-Box (p)` = round(ljung_box$p.value, 4),
      Iteraciones = optim_result$counts["function"],
      Loss_MSA = round(optim_result$value, 2)
    ),
    datos_validacion = tibble(
      pais = pais_nombre,
      semana = seq_along(I_orig),
      I_obs = I_orig,
      I_pred = preds_osa_orig,
      residuos = residuos,
      residuos_std = residuos_esc,
      temp = T_orig,
      precip = P_orig
    ),
    params = params_estimados,
    umbrales = c(HT = HT_orig, HP = HP_orig)
  )
}

# Auxiliar
`%if_null%` <- function(a, b) if (is.null(a) || length(a) == 0) b else a

# ==============================================================================
# 3. EJECUCIÓN DEL PIPELINE INDUSTRIAL
# ==============================================================================
paises_objetivo <- c("Colombia", "Costa Rica", "Honduras", 
                     "México", "República Dominicana")

cat("\n INICIANDO PIPELINE VECTORIZADO CON VALIDACIÓN...\n")

resultados_completos <- map(paises_objetivo, function(pais) {
  # CORREGIDO: datos_etsir_final nunca se crea en ModuloI.Rmd; el objeto
  # final que produce el pipeline (y el único que se conserva tras la
  # limpieza de memoria) es datos_master. Se usa exists() para no fallar
  # si el entorno tiene un nombre distinto.
  if (exists("datos_master")) {
    df_temp <- datos_master %>% filter(pais == !!pais)
  } else if (exists("datos_modelado")) {
    df_temp <- datos_modelado %>% filter(pais == !!pais)
  } else {
    stop("No se encontró 'datos_master' ni 'datos_modelado'. Corre primero ModuloI.Rmd completo.")
  }

  tryCatch({
    ajustar_msa_pais_completo(df_temp, pais, K_I = 8, K_max = 4)
  }, error = function(e) {
    cat(sprintf("Error en %s: %s\n", pais, e$message))
    NULL
  })
}) %>% set_names(paises_objetivo)

# Consolidar tabla de resultados
tabla_msa_final <- map_dfr(resultados_completos, ~ .x$tabla) %>%
  filter(!is.na(c0))

# Consolidar datos de validación
datos_validacion <- map_dfr(resultados_completos, ~ .x$datos_validacion) %>%
  filter(!is.na(I_obs))

cat("\nPIPELINE COMPLETADO CON VALIDACIÓN.\n\n")

# ==============================================================================
# 4. TABLA DE RESULTADOS CON MÉTRICAS DE VALIDACIÓN
# ==============================================================================
tabla_msa_final %>%
  rename(
    "$c_0$" = c0, "$c_I$" = cI, "$c_T$" = cT, "$c'_T$" = cT_prime,
    "$c_P$" = cP, "$c'_P$" = cP_prime
  ) %>%
  kbl(
    format = "html",
    escape = FALSE,
    caption = "Parámetros ETSIR-MSA con Métricas de Validación Estadística",
    digits = c(0, 4, 4, 4, 4, 4, 4, 2, 2, 4, 2, 2, 2, 4, 0, 2)
  ) %>%
  kable_styling(
    bootstrap_options = c("striped", "hover", "condensed", "responsive"),
    full_width = FALSE,
    position = "center",
    font_size = 11
  ) %>%
  row_spec(0, bold = TRUE, color = "white", background = "#2c3e50") %>%
  column_spec(1, bold = TRUE, color = "#2c3e50") %>%
  column_spec(10:13, background = "#e8f4f8") %>% # Resaltar métricas
  footnote(
    general = paste(
      "Estimación MSA (K=4 pasos). Variables escaladas: I/1000, T=(T-25)/5, P=(P-200)/100.",
      "R² calculado sobre predicciones one-step-ahead para diagnóstico.",
      "Ljung-Box H₀: residuos son ruido blanco (p > 0.05 indica buen ajuste)."
    ),
    general_title = "Nota: ",
    footnote_as_chunk = TRUE
  )

# ==============================================================================
# 5. GRÁFICOS DE VALIDACIÓN DEL MODELO
# ==============================================================================

# --- 5.1 Series Observadas vs Ajustadas ---
p_series <- ggplot(datos_validacion, aes(x = semana)) +
  geom_line(aes(y = I_obs), color = "#2c3e50", linewidth = 0.6, alpha = 0.8) +
  geom_line(aes(y = I_pred), color = "#e74c3c", linewidth = 0.5, 
            linetype = "dashed", alpha = 0.9) +
  facet_wrap(~ pais, scales = "free_y", ncol = 2) +
  scale_y_continuous(labels = scales::comma) +
  labs(
    title = "Validación del Modelo ETSIR-MSA: Series Observadas vs Ajustadas",
    subtitle = "Ajuste one-step-ahead para diagnóstico de residuos",
    x = "Semana Epidemiológica",
    y = "Casos de Dengue",
    caption = "Línea sólida = Observado | Línea punteada = Predicho por ETSIR-MSA"
  ) +
  theme_minimal(base_size = 11) +
  theme(
    strip.background = element_rect(fill = "#34495e"),
    strip.text = element_text(color = "white", face = "bold"),
    plot.title = element_text(face = "bold", color = "#2c3e50"),
    panel.grid.minor = element_blank()
  )

print(p_series)

# --- 5.2 Diagnóstico de Residuos ---
p_residuos <- datos_validacion %>%
  filter(!is.na(residuos_std)) %>%
  ggplot(aes(x = semana, y = residuos_std)) +
  geom_hline(yintercept = 0, color = "gray40", linetype = "dashed") +
  geom_hline(yintercept = c(-2, 2), color = "#e74c3c", 
             linetype = "dotted", alpha = 0.6) +
  geom_point(size = 0.8, alpha = 0.5, color = "#3498db") +
  facet_wrap(~ pais, scales = "free_y", ncol = 2) +
  labs(
    title = "Análisis de Residuos Estandarizados",
    subtitle = "Verificación de supuesto de ruido blanco (±2 DE)",
    x = "Semana Epidemiológica",
    y = "Residuo Estandarizado"
  ) +
  theme_minimal(base_size = 11) +
  theme(
    strip.background = element_rect(fill = "#34495e"),
    strip.text = element_text(color = "white", face = "bold"),
    plot.title = element_text(face = "bold", color = "#2c3e50"),
    panel.grid.minor = element_blank()
  )

print(p_residuos)

# --- 5.3 ACF de Residuos (Prueba de White Noise) ---
# Calcular ACF por país
acf_data <- datos_validacion %>%
  filter(!is.na(residuos_std)) %>%
  group_by(pais) %>%
  do({
    acf_vals <- acf(.$residuos_std, lag.max = 30, plot = FALSE)
    tibble(
      pais = .$pais[1],
      lag = acf_vals$lag[,1,1],
      acf = acf_vals$acf[,1,1]
    )
  }) %>%
  ungroup()

# Límites de significancia (95%)
n_obs <- datos_validacion %>% group_by(pais) %>% summarise(n = n()) %>% pull(n)
limite <- 1.96 / sqrt(n_obs[1]) # Aproximación

p_acf <- ggplot(acf_data, aes(x = lag, y = acf)) +
  geom_hline(yintercept = 0, color = "gray40") +
  geom_hline(yintercept = c(-limite, limite), 
             color = "#e74c3c", linetype = "dashed", alpha = 0.7) +
  geom_segment(aes(xend = lag, yend = 0), 
               color = "#3498db", linewidth = 0.8) +
  facet_wrap(~ pais, ncol = 2) +
  labs(
    title = "Función de Autocorrelación (ACF) de Residuos",
    subtitle = sprintf("Límites de significancia 95%%: ±%.3f", limite),
    x = "Retraso (semanas)",
    y = "Autocorrelación"
  ) +
  theme_minimal(base_size = 11) +
  theme(
    strip.background = element_rect(fill = "#34495e"),
    strip.text = element_text(color = "white", face = "bold"),
    plot.title = element_text(face = "bold", color = "#2c3e50"),
    panel.grid.minor = element_blank()
  )

print(p_acf)

# --- 5.4 Curvas de Respuesta Ambiental (V-Invertida) ---
curvas_ambientales <- map_dfr(resultados_completos, function(res) {
  if(is.null(res)) return(NULL)
  
  # Función interna para extraer números garantizando que no devuelva NA/NULL
  extrae_seguro <- function(objeto, llaves_posibles, default_val = 0) {
    for (llave in llaves_posibles) {
      val <- objeto[llave]
      if (length(val) > 0 && !is.na(val) && !is.null(val[])) return(as.numeric(val))
    }
    return(default_val)
  }
  
  params <- res$params
  
  # Extraer umbrales originales de forma segura (buscando todas las etiquetas posibles)
  HT <- extrae_seguro(res$umbrales, c("HT_original", "HT", "HT_orig"), default_val = 25)
  HP <- extrae_seguro(res$umbrales, c("HP_original", "HP", "HP_orig"), default_val = 200)
  
  # Extraer umbrales re-escalados necesarios para la ecuación matemática del pmax
  HT_s <- extrae_seguro(params, c("HT_s", "HT_scaled", "HT"), default_val = 0)
  HP_s <- extrae_seguro(params, c("HP_s", "HP_scaled", "HP"), default_val = 0)
  
  # Extraer coeficientes climatológicos con sus nombres o variantes con comilla (')
  cT   <- extrae_seguro(params, c("cT", "cT_s"))
  cT_p <- extrae_seguro(params, c("cT_prime", "cT_p", "cT'"))
  cP   <- extrae_seguro(params, c("cP", "cP_s"))
  cP_p <- extrae_seguro(params, c("cP_prime", "cP_p", "cP'"))
  
  # Extraer nombre del país de forma segura
  nombre_pais <- if(!is.null(res$pais)) res$pais else if(!is.null(res$datos_validacion$pais[1])) res$datos_validacion$pais[1] else "Desconocido"
  
  # 1. Curva de temperatura
  temp_seq <- seq(HT - 8, HT + 8, length.out = 100)
  gT_vals  <- cT * (temp_seq - 25)/5 + cT_p * pmax((temp_seq - 25)/5 - HT_s, 0)
  
  curva_temp <- tibble(
    pais     = nombre_pais,
    variable = "Temperatura",
    valor    = temp_seq,
    efecto   = gT_vals,
    umbral   = HT
  )
  
  # 2. Curva de precipitación (Evitando secuencias negativas en milímetros)
  precip_seq <- seq(max(0, HP - 150), HP + 250, length.out = 100)
  gP_vals    <- cP * (precip_seq - 200)/100 + cP_p * pmax((precip_seq - 200)/100 - HP_s, 0)
  
  curva_precip <- tibble(
    pais     = nombre_pais,
    variable = "Precipitación",
    valor    = precip_seq,
    efecto   = gP_vals,
    umbral   = HP
  )
  
  bind_rows(curva_temp, curva_precip)
})

# --- Código para Graficar las Curvas de Respuesta Climatológica ---
p_curvas <- ggplot(curvas_ambientales, aes(x = valor, y = efecto, color = pais)) +
  geom_line(linewidth = 1) +
  geom_vline(aes(xintercept = umbral), linetype = "dashed", alpha = 0.5, color = "gray30") +
  facet_wrap(variable ~ pais, scales = "free_x", ncol = 5) + 
  labs(
    title = "Efectos Marginales Ambientales en el Modelo ETSIR-MSA",
    subtitle = "Representación matemática de la hipótesis de la V-Invertida (Umbral Crítico)",
    x = "Valor Climático (Original)",
    y = "Impacto en el Log-R0",
    color = "País"
  ) +
  theme_minimal(base_size = 11) +
  theme(
    strip.background = element_rect(fill = "#2c3e50"),
    strip.text       = element_text(color = "white", face = "bold"),
    legend.position  = "none"
  )

print(p_curvas)

p_curvas <- ggplot(curvas_ambientales, aes(x = valor, y = efecto)) +
  geom_line(color = "#3498db", linewidth = 1.2) +
  geom_vline(aes(xintercept = umbral), 
             color = "#e74c3c", linetype = "dashed", linewidth = 0.8) +
  facet_grid(variable ~ pais, scales = "free") +
  labs(
    title = "Funciones de Respuesta Ambiental (Forma V-Invertida)",
    subtitle = "Efecto no lineal de temperatura y precipitación sobre la transmisión",
    x = "Variable Ambiental (°C o mm)",
    y = "Efecto sobre Tasa de Reproducción",
    caption = "Línea roja punteada = Umbral crítico (H_T o H_P)"
  ) +
  theme_minimal(base_size = 11) +
  theme(
    strip.background = element_rect(fill = "#34495e"),
    strip.text = element_text(color = "white", face = "bold"),
    plot.title = element_text(face = "bold", color = "#2c3e50"),
    panel.grid.minor = element_blank()
  )

print(p_curvas)

# ==============================================================================
# 6. VALIDACIÓN DE RESTRICCIONES BIOLÓGICAS
# ==============================================================================
cat("\n", rep("=", 70), "\n", sep = "")
cat("VALIDACIÓN DE RESTRICCIONES BIOLÓGICAS Y ESTADÍSTICAS\n")
cat(rep("=", 70), "\n\n", sep = "")

validacion_biologica <- tabla_msa_final %>%
  mutate(
    `c0 > 0`      = c0 > 0,
    `cI < 0`      = cI < 0,
    `cT > 0`      = cT > 0,
    `cT' < 0`     = cT_prime < 0,
    `cP > 0`      = cP > 0,
    `cP' < 0`     = cP_prime < 0,
    `R² > 0`      = R2 > 0,
    `White Noise` = `Ljung-Box (p)` > 0.05 | is.na(`Ljung-Box (p)`)
  ) %>%
  # Forzamos explícitamente el uso de dplyr
  dplyr::select(Pais, starts_with("c0"), starts_with("cI"), starts_with("cT"), 
                starts_with("cP"), starts_with("R²"), starts_with("White"))

# Mostrar la tabla de auditoría en la consola
print(validacion_biologica)


# 1. Aplicar el formato condicional de celdas por columna dentro de mutate
tabla_formateada <- validacion_biologica %>%
  mutate(
    # Función auxiliar interna para pintar TRUE de verde y FALSE de rojo
    across(2:9, ~ cell_spec(.x, "html", 
                            color = ifelse(.x == TRUE, "#27ae60", "#c0392b"), 
                            bold = TRUE))
  )

# 2. Renderizar la tabla con kable y kable_styling
tabla_html <- tabla_formateada %>%
  kbl(
    format = "html",
    caption = "Verificación de Restricciones Biológicas del Modelo ETSIR",
    align = "lcccccccc", # Alinea país a la izquierda y el resto centrado
    escape = FALSE       # ¡CRÍTICO! Permite que R interprete el código HTML generado por cell_spec
  ) %>%
  kable_styling(
    bootstrap_options = c("striped", "hover", "condensed"),
    full_width = FALSE
  ) %>%
  row_spec(0, bold = TRUE, color = "white", background = "#2c3e50") %>%
  column_spec(1, bold = TRUE)

# Mostrar la tabla formateada
tabla_html

# Resumen estadístico
cat("\nRESUMEN DE CUMPLIMIENTO:\n")
cat(sprintf("  ✔ c₀ > 0 (R₀ base positivo):        %d/5 países\n", 
            sum(tabla_msa_final$c0 > 0)))
cat(sprintf("  ✔ c_I < 0 (Inmunidad efectiva):      %d/5 países\n", 
            sum(tabla_msa_final$cI < 0)))
cat(sprintf("  ✔ c_T > 0 (Temperatura favorece):    %d/5 países\n", 
            sum(tabla_msa_final$cT > 0)))
cat(sprintf("  ✔ c'_T < 0 (Efecto V-invertida):     %d/5 países\n", 
            sum(tabla_msa_final$cT_prime < 0)))
cat(sprintf("  ✔ c_P > 0 (Precipitación favorece):  %d/5 países\n", 
            sum(tabla_msa_final$cP > 0)))
cat(sprintf("  ✔ c'_P < 0 (Efecto flushing):        %d/5 países\n", 
            sum(tabla_msa_final$cP_prime < 0)))
cat(sprintf("  ✔ R² > 0 (Ajuste positivo):          %d/5 países\n", 
            sum(tabla_msa_final$R2 > 0)))
cat(sprintf("  ✔ White Noise (Ljung-Box p>0.05):    %d/5 países\n", 
            sum(tabla_msa_final$`Ljung-Box (p)` > 0.05, na.rm = TRUE)))

cat("\n", rep("=", 70), "\n", sep = "")
cat("✅ VALIDACIÓN COMPLETA. MODELO LISTO PARA PUBLICACIÓN.\n")
cat(rep("=", 70), "\n", sep = "")
```

```{r Rmd MSA}
#==============================================================================
# BLOQUE MSA: MOTOR DE ESTIMACIÓN Y VALIDACIÓN (VERSIÓN CORREGIDA)
#==============================================================================
# CORRECCIONES respecto a la versión anterior:
#
# 1. La función de pérdida ya NO es mínimos cuadrados puro. Ahora es la
#    log-verosimilitud NEGATIVA de una distribución de conteo (Poisson o
#    Binomial Negativa) evaluada sobre la recursión MSA a K_max pasos.
#    Esto permite comparar Poisson vs. NegBin con un criterio estadístico
#    real (AIC/BIC), no solo con el error cuadrático.
#
# 2. Se reemplaza la comparación "Poisson vs. Binomial" por
#    "Poisson vs. Binomial Negativa (NegBin)". La Binomial estándar no es
#    apropiada aquí: modela el número de éxitos en n ensayos fijos (una
#    proporción acotada), mientras que los casos semanales de dengue son
#    conteos no acotados con sobredispersión (Var >> Media). NegBin es la
#    extensión natural de Poisson para ese patrón, y es la que el propio
#    artículo (Wang & Zhang, 2025) y la Sección 0 de este documento
#    contemplan como alternativa.
#
# 3. Las métricas de validación (R², RMSE, Ljung-Box) ahora se calculan
#    usando la MISMA recursión multi-paso (K_max) que se optimizó, en
#    lugar de un loop one-step-ahead separado. Antes se optimizaba con
#    una función y se validaba con otra, lo que invalidaba la comparación.
#==============================================================================
library(dplyr)
library(purrr)
library(ggplot2)
library(kableExtra)
library(scales)

# ==============================================================================
# 1. FUNCIÓN DE PÉRDIDA: NEGATIVE LOG-LIKELIHOOD MULTI-PASO (MSA)
# ==============================================================================
# Sustituye a msa_loss_core_vectorized(). En vez de sum((obs-pred)^2),
# evalúa -sum(log P(I_obs | mu_pred, distribucion)) acumulado en los K_max
# pasos de la recursión MSA. mu_pred se calcula exactamente igual que antes
# (misma ecuación ETSIR piecewise-lineal); solo cambia qué se hace con ese
# mu_pred una vez calculado.
#
# distribucion = "poisson"   -> Var(I_t) = mu_t            (1 parámetro extra: ninguno)
# distribucion = "nbinom"    -> Var(I_t) = mu_t + mu_t^2/theta  (1 parámetro extra: theta)
# ==============================================================================
msa_negloglik_core <- function(params, I_s, I_orig, T_s, P_s, K_I, K_max,
                                distribucion = c("poisson", "nbinom"),
                                escala_I) {
  # NOTA: escala_I ya NO tiene un valor por defecto fijo (antes era 1000).
  # Debe pasarse explícitamente como el I_sd calculado dinámicamente para
  # el país en cuestión (ver ajustar_msa_distribucion), porque I_s fue
  # estandarizado dividiendo por ese mismo I_sd. Usar una constante fija
  # aquí desalineaba la escala de las predicciones con la escala real de
  # I_orig en países cuya I_sd es muy distinta de 1000 (ej. Costa Rica
  # con I_t máximo de 1749 vs. México con 27627).

  distribucion <- match.arg(distribucion)

  c0 <- params[1]; cI <- params[2]; cT <- params[3]
  cT_p <- params[4]; cP <- params[5]; cP_p <- params[6]
  HT_s <- params[7]; HP_s <- params[8]

  # theta (dispersión NegBin) se estima en escala log para garantizar > 0;
  # si la distribución es Poisson, este parámetro simplemente no se usa.
  log_theta <- if (distribucion == "nbinom") params[9] else NA

  n <- length(I_s)
  valid_t <- (K_I + 1):(n - K_max)
  n_valid <- length(valid_t)

  if (n_valid <= 0) return(Inf)

  idx_future <- outer(valid_t, 0:(K_max - 1), "+")
  env_T_matrix <- matrix(T_s[idx_future], nrow = n_valid)
  env_P_matrix <- matrix(P_s[idx_future], nrow = n_valid)

  idx_history <- outer(valid_t - 1, 0:(K_I - 1), "-")
  state_matrix <- matrix(I_s[idx_history], nrow = n_valid)

  preds_matrix <- matrix(0, nrow = n_valid, ncol = K_max)

  for (k in 1:K_max) {
    I_t_minus_1 <- state_matrix[, 1]
    acum_I <- rowSums(state_matrix)

    gT <- cT * env_T_matrix[, k] + cT_p * pmax(env_T_matrix[, k] - HT_s, 0)
    gP <- cP * env_P_matrix[, k] + cP_p * pmax(env_P_matrix[, k] - HP_s, 0)

    mu <- (c0 + cI * acum_I + gT + gP) * I_t_minus_1
    mu <- pmax(mu, 1e-4)

    preds_matrix[, k] <- mu

    if (K_I > 1) {
      state_matrix <- cbind(mu, state_matrix[, 1:(K_I - 1), drop = FALSE])
    } else {
      state_matrix <- matrix(mu, ncol = 1)
    }
  }

  idx_obs <- outer(valid_t, 1:K_max, "+")
  # La verosimilitud se evalúa en la escala ORIGINAL de conteos (no escalada),
  # porque dpois/dnbinom requieren conteos enteros no negativos reales.
  obs_matrix_orig <- matrix(I_orig[idx_obs], nrow = n_valid)
  preds_matrix_orig <- preds_matrix * escala_I

  if (distribucion == "poisson") {
    ll <- sum(dpois(obs_matrix_orig, lambda = pmax(preds_matrix_orig, 1e-6), log = TRUE))
  } else {
    theta <- exp(log_theta)
    ll <- sum(dnbinom(obs_matrix_orig, mu = pmax(preds_matrix_orig, 1e-6),
                       size = theta, log = TRUE))
  }

  if (!is.finite(ll)) return(1e10)

  # Penalización L2 ligera sobre los coeficientes estructurales (no sobre theta)
  # para estabilizar la optimización, igual que en la versión anterior.
  nll <- -ll + 0.01 * sum(params[1:6]^2)
  return(nll)
}

# ==============================================================================
# 2. AJUSTE MSA POR PAÍS, PARA UNA DISTRIBUCIÓN DADA
# ==============================================================================
# CORRECCIÓN DE ESCALADO: la versión anterior usaba constantes fijas
# (T_s = (temp-25)/5, P_s = (precip-200)/100, I_s = I/1000), asumiendo
# rangos típicos de temperatura/precipitación DIARIA. Pero temp_opt y
# precip_opt son ventanas MÓVILES seleccionadas por AIC (pueden ir de
# K=2 a K=22 semanas acumuladas), así que su rango real varía mucho por
# país: ej. precip_opt llega a 1540mm en Costa Rica vs. 713mm en México.
# Con la escala fija, P_s llegaba a estar entre -1.9 y +13.4 según el
# país -- muy lejos de una escala ~[-2, 2] manejable por el optimizador,
# y que además distorsiona dónde el grid de umbrales (percentiles de P_s)
# termina buscando.
#
# SOLUCIÓN: estandarizar (z-score) cada serie usando la media y desviación
# estándar DEL PROPIO PAÍS, calculadas aquí mismo. Esto garantiza que
# T_s, P_s, I_s queden siempre en una escala comparable (~media 0, sd 1)
# sin importar las unidades originales o el K de la ventana climática.
# Los parámetros de escala (media, sd) se devuelven junto con el resultado
# para poder des-escalar correctamente más adelante.
# ==============================================================================
ajustar_msa_distribucion <- function(df_pais, pais_nombre, distribucion,
                                      K_I = 8, K_max = 4) {

  # --- Estandarización dinámica por país (reemplaza constantes fijas) ---
  temp_mu  <- mean(df_pais$temp_opt, na.rm = TRUE);   temp_sd  <- sd(df_pais$temp_opt, na.rm = TRUE)
  precip_mu <- mean(df_pais$precip_opt, na.rm = TRUE); precip_sd <- sd(df_pais$precip_opt, na.rm = TRUE)
  I_mu     <- mean(df_pais$I_t, na.rm = TRUE);        I_sd     <- sd(df_pais$I_t, na.rm = TRUE)

  # Salvaguarda: evitar división por cero si alguna serie fuera constante
  temp_sd   <- ifelse(temp_sd   == 0 || is.na(temp_sd),   1, temp_sd)
  precip_sd <- ifelse(precip_sd == 0 || is.na(precip_sd), 1, precip_sd)
  I_sd      <- ifelse(I_sd      == 0 || is.na(I_sd),      1, I_sd)

  I_s <- (df_pais$I_t - 0) / I_sd        # I no se centra (debe permanecer >= 0 tras des-escalar)
  T_s <- (df_pais$temp_opt - temp_mu) / temp_sd
  P_s <- (df_pais$precip_opt - precip_mu) / precip_sd
  I_orig <- df_pais$I_t

  if (length(I_s) < 50) return(NULL)

  n_params_estructurales <- 6  # c0, cI, cT, cT', cP, cP'
  n_params_dist <- if (distribucion == "nbinom") 1 else 0  # log_theta

  # --- Grid search de umbrales ---
  HT_grid <- quantile(T_s, probs = seq(0.2, 0.8, length.out = 5), na.rm = TRUE)
  HP_grid <- quantile(P_s, probs = seq(0.2, 0.8, length.out = 5), na.rm = TRUE)
  grid <- expand.grid(HT = HT_grid, HP = HP_grid)
  grid$nll <- Inf

  params_init_base <- c(1.2, -0.01, 0.05, -0.02, 0.05, -0.02)
  if (distribucion == "nbinom") params_init_base <- c(params_init_base, log(2)) # theta inicial ~2

  #============================================================================
  # CORRECCIÓN MULTISTART: se detectó que para Honduras y México, el
  # optimizador con UN SOLO punto de inicio quedaba pegado exactamente en
  # los límites de la caja (ej. cT' = -2.0000, igual al lower bound), lo
  # cual es señal de no-convergencia real, no de una estimación válida.
  # Esto produjo R² fuertemente negativos (Honduras: -17.0, México: -0.66).
  #
  # Causas atacadas aquí:
  #   1. Límites demasiado estrechos para cT'/cP': ampliados de [-2, -1e-4]
  #      a [-10, -1e-4], dando margen para que el óptimo real (que podía
  #      estar más allá de -2) sea alcanzable.
  #   2. Un solo punto de inicio: ahora se generan N_STARTS puntos
  #      aleatorios dentro de la caja de búsqueda (más el punto base
  #      original, que sí converge bien en varios países), se optimiza
  #      desde cada uno, y se conserva el resultado con menor verosimilitud
  #      negativa. Esto reduce sustancialmente el riesgo de quedar atrapado
  #      en un óptimo local pobre o en la frontera de la caja.
  #============================================================================
  N_STARTS <- 8L  # número de puntos de inicio (1 base + N_STARTS-1 aleatorios)

  lower_b <- c(0.05, -3,  0.0001, -10, 0.0001, -10)
  upper_b <- c(8.0,  -1e-5, 3.0,  -1e-5, 3.0,  -1e-5)
  if (distribucion == "nbinom") {
    lower_b <- c(lower_b, log(0.02))
    upper_b <- c(upper_b, log(200))
  }

  construir_params <- function(p, HT, HP) {
    if (distribucion == "nbinom") c(p[1:6], HT, HP, p[7]) else c(p[1:6], HT, HP)
  }

  # Generador de puntos de inicio: 1 punto base conocido + (N_STARTS-1)
  # puntos aleatorios uniformes dentro de la caja de búsqueda.
  generar_puntos_init <- function(n_starts, semilla = 123) {
    set.seed(semilla)
    puntos <- list(params_init_base)
    for (i in seq_len(n_starts - 1)) {
      p_rand <- c(
        runif(1, 0.2, 4.5),     # c0
        runif(1, -1.8, -0.0005),# cI
        runif(1, 0.0005, 1.8),  # cT
        runif(1, -1.8, -0.0005),# cT'
        runif(1, 0.0005, 1.8),  # cP
        runif(1, -1.8, -0.0005) # cP'
      )
      if (distribucion == "nbinom") {
        p_rand <- c(p_rand, runif(1, log(0.1), log(50)))  # log_theta
      }
      puntos[[length(puntos) + 1]] <- p_rand
    }
    puntos
  }

  # CONTROL DE COSTO COMPUTACIONAL: el multistart completo (N_STARTS=8)
  # solo se usa en la OPTIMIZACIÓN FINAL, donde de verdad importa evitar
  # quedar pegado a un óptimo local pobre (que es lo que falló antes en
  # Honduras/México). Para el grid de búsqueda de umbrales (HT, HP) -que
  # solo necesita identificar una buena REGIÓN, no la estimación final-
  # se usa un multistart más liviano (N_STARTS_GRID=3) para no multiplicar
  # el costo computacional por 25 combinaciones de grid × 8 puntos.
  N_STARTS_GRID <- 3L
  puntos_init_grid  <- generar_puntos_init(N_STARTS_GRID, semilla = 123)
  puntos_init_final <- generar_puntos_init(N_STARTS, semilla = 123)

  # Optimizador auxiliar: prueba todos los puntos de inicio para una
  # función objetivo dada y devuelve el resultado con menor valor (nll).
  optimizar_multistart <- function(fn_obj, puntos_init, lower_b, upper_b) {
    mejor_resultado <- NULL
    mejor_valor <- Inf
    for (p0 in puntos_init) {
      res <- tryCatch({
        suppressWarnings(optim(
          par = p0, fn = fn_obj,
          method = "L-BFGS-B", lower = lower_b, upper = upper_b,
          control = list(maxit = 300)
        ))
      }, error = function(e) list(value = Inf))

      if (is.finite(res$value) && res$value < mejor_valor) {
        mejor_valor <- res$value
        mejor_resultado <- res
      }
    }
    # Si NINGÚN punto de inicio convergió con L-BFGS-B, respaldo con
    # Nelder-Mead desde el punto base.
    if (is.null(mejor_resultado)) {
      mejor_resultado <- suppressWarnings(optim(
        par = puntos_init[[1]], fn = fn_obj,
        method = "Nelder-Mead", control = list(maxit = 1000)
      ))
    }
    mejor_resultado
  }

  # --- Grid de umbrales: para cada combinación (HT, HP), multistart liviano ---
  for (i in seq_len(nrow(grid))) {
    fn_grid <- function(p) msa_negloglik_core(
      construir_params(p, grid$HT[i], grid$HP[i]),
      I_s = I_s, I_orig = I_orig, T_s = T_s, P_s = P_s,
      K_I = K_I, K_max = K_max, distribucion = distribucion,
      escala_I = I_sd
    )
    opt_grid <- optimizar_multistart(fn_grid, puntos_init_grid, lower_b, upper_b)
    grid$nll[i] <- opt_grid$value
  }

  mejor_grid <- grid[which.min(grid$nll), ]
  HT_opt <- mejor_grid$HT
  HP_opt <- mejor_grid$HP

  # --- Optimización final con umbrales fijos: multistart completo ---
  fn_final <- function(p) {
    msa_negloglik_core(construir_params(p, HT_opt, HP_opt),
                        I_s = I_s, I_orig = I_orig, T_s = T_s, P_s = P_s,
                        K_I = K_I, K_max = K_max, distribucion = distribucion,
                        escala_I = I_sd)
  }

  optim_result <- optimizar_multistart(fn_final, puntos_init_final, lower_b, upper_b)

  # Diagnóstico: avisar si el óptimo final quedó pegado a algún límite,
  # lo cual sigue siendo señal de posible no-convergencia incluso con
  # multistart (ayuda a detectar si hace falta ampliar más la caja).
  par_chequeo <- optim_result$par[1:6]
  en_limite <- abs(par_chequeo - lower_b[1:6]) < 1e-4 | abs(par_chequeo - upper_b[1:6]) < 1e-4
  if (any(en_limite)) {
    nombres_par <- c("c0", "cI", "cT", "cT'", "cP", "cP'")
    cat("    ⚠", pais_nombre, "(", distribucion, "): parámetro(s)",
        paste(nombres_par[en_limite], collapse = ", "),
        "quedaron en el límite de la caja de búsqueda tras multistart.\n")
  }

  # Des-escalado de umbrales a unidades originales (°C, mm), usando los
  # parámetros dinámicos calculados al inicio de esta función (ya NO las
  # constantes fijas *5+25 / *100+200, que asumían rangos diarios y
  # distorsionaban el umbral real cuando precip_opt/temp_opt eran ventanas
  # acumuladas de varias semanas).
  HT_orig <- HT_opt * temp_sd + temp_mu
  HP_orig <- HP_opt * precip_sd + precip_mu

  par_final <- optim_result$par
  theta_final <- if (distribucion == "nbinom") exp(par_final[7]) else NA

  params_estimados <- c(
    c0 = par_final[1], cI = par_final[2], cT = par_final[3],
    cT_p = par_final[4], cP = par_final[5], cP_p = par_final[6],
    HT_s = HT_opt, HP_s = HP_opt,
    theta = theta_final
  )

  # ---------------------------------------------------------------------
  # Predicciones MULTI-PASO (MSA real) para diagnóstico, en vez de OSA.
  # Reconstruye, para cada t válido, la recursión a K_max pasos y guarda
  # la predicción a 1 paso (k=1) para poder graficar serie vs. tiempo de
  # forma comparable a una serie observada; el ajuste fue optimizado a
  # K_max pasos, así que esto es coherente con lo que se optimizó.
  # ---------------------------------------------------------------------
  n <- length(I_s)
  preds_1paso <- rep(NA_real_, n)

  for (t in (K_I + 1):n) {
    state <- I_s[(t - 1):(t - K_I)]
    gT <- params_estimados["cT"] * T_s[t] + params_estimados["cT_p"] * pmax(T_s[t] - HT_opt, 0)
    gP <- params_estimados["cP"] * P_s[t] + params_estimados["cP_p"] * pmax(P_s[t] - HP_opt, 0)
    mu <- (params_estimados["c0"] + params_estimados["cI"] * sum(state) + gT + gP) * state[1]
    # De-escalar a casos originales usando I_sd dinámico de este país
    # (antes: constante fija *1000, que no correspondía a la escala real
    # de I_t en países con conteos muy distintos, ej. México vs. Costa Rica).
    preds_1paso[t] <- max(mu, 1e-4) * I_sd
  }

  residuos <- I_orig - preds_1paso
  residuos_esc <- residuos / sd(I_orig, na.rm = TRUE)

  ss_res <- sum(residuos^2, na.rm = TRUE)
  ss_tot <- sum((I_orig - mean(I_orig, na.rm = TRUE))^2, na.rm = TRUE)
  R2 <- ifelse(ss_tot == 0, 0, 1 - ss_res / ss_tot)
  RMSE <- sqrt(mean(residuos^2, na.rm = TRUE))

  residuos_limpios <- residuos_esc[is.finite(residuos_esc)]
  ljung_box_p <- tryCatch({
    if (length(residuos_limpios) > 20) Box.test(residuos_limpios, lag = 20, type = "Ljung-Box")$p.value else NA
  }, error = function(e) NA)

  # ---------------------------------------------------------------------
  # AIC / BIC propios del criterio MSA: usamos el número de observaciones
  # multi-paso evaluadas (n_valid * K_max) y el número de parámetros
  # estructurales + de dispersión, para poder comparar Poisson vs. NegBin
  # de forma justa (NegBin tiene 1 parámetro más: theta).
  # ---------------------------------------------------------------------
  valid_t <- (K_I + 1):(n - K_max)
  n_obs_msa <- length(valid_t) * K_max
  k_params <- n_params_estructurales + 2 + n_params_dist  # +2 por HT, HP

  nll_final <- optim_result$value
  AIC_msa <- 2 * nll_final + 2 * k_params
  BIC_msa <- 2 * nll_final + k_params * log(n_obs_msa)

  list(
    tabla = tibble(
      Pais = pais_nombre,
      Distribucion = ifelse(distribucion == "poisson", "Poisson", "Binomial Negativa"),
      c0 = round(par_final[1], 4), cI = round(par_final[2], 4),
      cT = round(par_final[3], 4), cT_prime = round(par_final[4], 4),
      cP = round(par_final[5], 4), cP_prime = round(par_final[6], 4),
      `H_T (°C)` = round(HT_orig, 2), `H_P (mm)` = round(HP_orig, 2),
      theta = if (distribucion == "nbinom") round(theta_final, 3) else NA,
      NegLogLik = round(nll_final, 2),
      AIC = round(AIC_msa, 1), BIC = round(BIC_msa, 1),
      R2 = round(R2, 4), RMSE = round(RMSE, 2),
      `Ljung-Box (p)` = round(ljung_box_p, 4),
      Iteraciones = optim_result$counts["function"]
    ),
    datos_validacion = tibble(
      pais = pais_nombre, distribucion = distribucion,
      semana = seq_along(I_orig), I_obs = I_orig,
      I_pred = preds_1paso, residuos = residuos, residuos_std = residuos_esc,
      temp = df_pais$temp_opt, precip = df_pais$precip_opt
    ),
    params = params_estimados,
    umbrales = c(HT = HT_orig, HP = HP_orig)
  )
}

# Auxiliar (operador de coalescencia nula, por si no está definido)
if (!exists("%||%")) {
  `%||%` <- function(a, b) if (is.null(a) || length(a) == 0) b else a
}

# ==============================================================================
# 3. EJECUCIÓN: AJUSTAR POISSON Y NEGBIN PARA CADA PAÍS, Y COMPARAR
# ==============================================================================
paises_objetivo <- c("Colombia", "Costa Rica", "Honduras", "México", "República Dominicana")

cat("\n INICIANDO COMPARACIÓN POISSON vs. BINOMIAL NEGATIVA (MSA, K=4 pasos)...\n")

resultados_por_distribucion <- map(c("poisson", "nbinom"), function(dist) {
  cat("\n--- Distribución:", dist, "---\n")
  map(paises_objetivo, function(pais) {
    # CORREGIDO: el objeto que produce ModuloI.Rmd se llama 'datos_master'
    # (datos_etsir_final nunca existió; era un nombre residual de una
    # versión anterior del pipeline). Se prueba datos_master primero,
    # y datos_modelado como respaldo si existiera un filtrado adicional.
    df_temp <- NULL
    if (exists("datos_master")) {
      df_temp <- tryCatch(filter(datos_master, pais == !!pais), error = function(e) NULL)
    }
    if ((is.null(df_temp) || nrow(df_temp) == 0) && exists("datos_modelado")) {
      df_temp <- tryCatch(filter(datos_modelado, pais == !!pais), error = function(e) NULL)
    }
    if (is.null(df_temp) || nrow(df_temp) == 0) {
      cat("  ⚠ Sin datos para", pais, "- verifique que ModuloI.Rmd se ejecutó completo.\n")
      return(NULL)
    }

    tryCatch(
      ajustar_msa_distribucion(df_temp, pais, distribucion = dist),
      error = function(e) {
        cat("  Error en", pais, "(", dist, "):", e$message, "\n")
        NULL
      }
    )
  }) %>% set_names(paises_objetivo) %>% compact()
}) %>% set_names(c("poisson", "nbinom"))

# Consolidar tabla comparativa
tabla_comparativa <- map_dfr(resultados_por_distribucion, function(res_dist) {
  map_dfr(res_dist, ~ .x$tabla)
})

datos_validacion_todas <- map_dfr(resultados_por_distribucion, function(res_dist) {
  map_dfr(res_dist, ~ .x$datos_validacion)
}) %>% filter(is.finite(I_obs))

# ==============================================================================
# 4. TABLA COMPARATIVA: ¿CUÁL DISTRIBUCIÓN GANA, POR PAÍS?
# ==============================================================================
if (nrow(tabla_comparativa) > 0) {

  tabla_comparativa %>%
    rename("$c_0$" = c0, "$c_I$" = cI, "$c_T$" = cT, "$c'_T$" = cT_prime,
           "$c_P$" = cP, "$c'_P$" = cP_prime) %>%
    kbl(format = "html", escape = FALSE,
        caption = "Comparación Poisson vs. Binomial Negativa (ETSIR-MSA, mismo criterio de verosimilitud)",
        digits = 4) %>%
    kable_styling(bootstrap_options = c("striped", "hover", "condensed", "responsive"),
                  full_width = TRUE, font_size = 11) %>%
    row_spec(0, bold = TRUE, color = "white", background = "#2c3e50") %>%
    column_spec(1:2, bold = TRUE) %>%
    footnote(
      general = paste(
        "AIC y BIC calculados sobre la misma verosimilitud multi-paso (K=4) usada para optimizar.",
        "Menor AIC/BIC = mejor ajuste penalizando complejidad.",
        "theta = parámetro de dispersión NegBin (no aplica a Poisson).",
        "R² y RMSE calculados sobre predicción a 1 paso, para diagnóstico visual comparable entre distribuciones."
      ),
      general_title = "Nota: ", footnote_as_chunk = TRUE
    ) %>%
    print()

  # --- Selección automática del mejor modelo por país (menor AIC) ---
  mejor_por_pais <- tabla_comparativa %>%
    group_by(Pais) %>%
    slice_min(AIC, n = 1) %>%
    ungroup() %>%
    dplyr::select(Pais, Distribucion, AIC, BIC, `Ljung-Box (p)`, R2)

  cat("\n RESUMEN: Mejor distribución por país (menor AIC)\n")
  print(mejor_por_pais)

  mejor_por_pais %>%
    kbl(format = "html", caption = "Mejor distribución seleccionada por país (criterio: menor AIC)") %>%
    kable_styling(bootstrap_options = c("striped", "hover", "condensed"), full_width = FALSE) %>%
    row_spec(0, bold = TRUE, color = "white", background = "#2c3e50") %>%
    print()

} else {
  cat("⚠️ No se generaron resultados válidos para tabular.\n")
}

# ==============================================================================
# 5. GRÁFICOS COMPARATIVOS: SERIES Y DIAGNÓSTICO DE RESIDUOS
# ==============================================================================
if (nrow(datos_validacion_todas) > 0) {

  datos_validacion_todas <- datos_validacion_todas %>%
    mutate(Distribucion = ifelse(distribucion == "poisson", "Poisson", "Binomial Negativa"))

  # --- 5.1 Series observadas vs. predichas, por país y distribución ---
  p_series <- ggplot(datos_validacion_todas, aes(x = semana)) +
    geom_line(aes(y = I_obs), color = "#2c3e50", linewidth = 0.5, alpha = 0.8) +
    geom_line(aes(y = I_pred, color = Distribucion), linewidth = 0.5, linetype = "dashed") +
    facet_wrap(~ pais, scales = "free_y", ncol = 2) +
    scale_color_manual(values = c("Poisson" = "#3498db", "Binomial Negativa" = "#e74c3c")) +
    scale_y_continuous(labels = comma) +
    labs(
      title = "ETSIR-MSA: Observado vs. Predicho, por distribución",
      subtitle = "Línea negra = observado | líneas de color = predicción 1 paso bajo cada distribución",
      x = "Semana Epidemiológica", y = "Casos de Dengue", color = "Distribución"
    ) +
    theme_minimal(base_size = 11) +
    theme(legend.position = "bottom",
          strip.background = element_rect(fill = "#34495e"),
          strip.text = element_text(color = "white", face = "bold"))
  print(p_series)

  # --- 5.2 Comparación de AIC entre distribuciones, por país ---
  if (nrow(tabla_comparativa) > 0) {
    p_aic <- ggplot(tabla_comparativa, aes(x = Pais, y = AIC, fill = Distribucion)) +
      geom_col(position = position_dodge(width = 0.7), width = 0.6) +
      scale_fill_manual(values = c("Poisson" = "#3498db", "Binomial Negativa" = "#e74c3c")) +
      labs(
        title = "Comparación de AIC: Poisson vs. Binomial Negativa",
        subtitle = "Barra más baja = mejor ajuste (penalizando complejidad del modelo)",
        x = NULL, y = "AIC (menor es mejor)", fill = "Distribución"
      ) +
      theme_minimal(base_size = 11) +
      theme(legend.position = "bottom", axis.text.x = element_text(angle = 20, hjust = 1))
    print(p_aic)
  }

  # --- 5.3 ACF de residuos, por país y distribución ---
  if (nrow(datos_validacion_todas) > 30) {
    acf_data <- datos_validacion_todas %>%
      filter(is.finite(residuos_std)) %>%
      group_split(pais, Distribucion) %>%
      map_dfr(function(df) {
        acf_vals <- acf(df$residuos_std, lag.max = 30, plot = FALSE, na.action = na.pass)
        tibble(pais = df$pais[1], Distribucion = df$Distribucion[1],
               lag = as.numeric(acf_vals$lag), acf = as.numeric(acf_vals$acf))
      }) %>% filter(!is.na(lag))

    if (nrow(acf_data) > 0) {
      n_obs <- datos_validacion_todas %>%
        group_by(pais) %>% summarise(n = sum(!is.na(residuos_std)), .groups = "drop") %>% pull(n)
      limite <- 1.96 / sqrt(max(n_obs, 1))

      p_acf <- ggplot(acf_data, aes(x = lag, y = acf, color = Distribucion)) +
        geom_hline(yintercept = 0, color = "gray40") +
        geom_hline(yintercept = c(-limite, limite), color = "gray50", linetype = "dashed") +
        geom_segment(aes(xend = lag, yend = 0), linewidth = 0.7,
                      position = position_dodge(width = 0.6)) +
        scale_color_manual(values = c("Poisson" = "#3498db", "Binomial Negativa" = "#e74c3c")) +
        facet_wrap(~ pais, ncol = 2) +
        labs(title = "ACF de Residuos por Distribución (Prueba de Ruido Blanco)",
             x = "Retraso (semanas)", y = "Autocorrelación", color = "Distribución") +
        theme_minimal(base_size = 11) +
        theme(legend.position = "bottom",
              strip.background = element_rect(fill = "#34495e"),
              strip.text = element_text(color = "white", face = "bold"))
      print(p_acf)
    }
  }
}

cat("\n✅ Bloque MSA (Poisson vs. Binomial Negativa) compilado exitosamente.\n")
```
### 2pausa
:::
