
::: index-box
-   [0. Revisión teórica](#seccion-2-0)
-   [1. Predicción ETSIR one step ahead](#seccion-2-1)
-   [2. Construcción de Malla Temporal Completa y Series Continuas](#seccion-2-2)
-   [3. Ajuste por Subregistro (Opcional) y Variables del Modelo ETSIR](#seccion-2-3)
-   [4. Descarga y Procesamiento de Datos Climáticos (NASA POWER)](#seccion-2-4)
-   [5. Agregación Semanal del Clima y Ventanas Móviles](#seccion-2-5)
-   [6. Merging Maestro: Epidemiología + Clima](#seccion-2-6)
-   [7. Gestión de Valores Faltantes (Imputación Estacional)](#seccion-2-7)
-   [8. Análisis Exploratorio y Validación de la Base de Datos](#seccion-2-8)
-   [Apéndice: Guía Rápida de Decisiones](#seccion-2-9)
:::

::: {#seccion-2-0 .content-card}

### Planteamiento Teórico del Modelo ETSIR

A continuación presento la **formulación matemática completa** del modelo ETSIR según Wang & Zhang (2025), adaptada a tu base de datos.

#### 1 Del modelo SIR al ETSIR: Cadena de derivación

**Paso 1 — Modelo SIR determinístico en tiempo discreto:**

$$I_t = \beta \cdot S_{t-1} \cdot I_{t-1}$$

donde:

- $I_t$ = número de infectados en la semana $t$
- $S_{t-1}$ = número de susceptibles en $t-1$
- $\beta$ = tasa de transmisión

**Paso 2 — Modelado de susceptibles con inmunidad temporal:**

$$S_{t-1} = N - \sum_{i=1}^{K_I} I_{t-i} + \sum_{i=1}^{K_I} B_{t-i} - \sum_{i=1}^{K_I} D_{t-i}$$

donde $K_I$ es la ventana de inmunidad (en semanas), $B$ nacimientos y $D$ defunciones. Asumiendo nacimientos ≈ defunciones en ventanas cortas:

$$S_{t-1} \approx N - \sum_{i=1}^{K_I} I_{t-i}$$

**Paso 3 — Reparametrización:**

Sustituyendo y definiendo $c_0 = N\beta$ y $c_I = -\beta$:

$$\boxed{I_t = \left(c_0 + c_I \sum_{i=1}^{K_I} I_{t-i}\right) \cdot I_{t-1}}$$

El término entre paréntesis es la **tasa de reproducción efectiva**, que decrece con la acumulación de inmunes.

**Paso 4 — Incorporación de factores ambientales (ETSIR):**

Los factores ambientales modifican la tasa de transmisión a través del período de incubación extrínseco (EIP) del virus en el mosquito. Sea $P_t$ precipitación y $T_t$ temperatura:

$$\boxed{E(I_t \mid \mathcal{F}_{t-1}) = \left\{c_0 + c_I \sum_{k=1}^{K_I} I_{t-k} + g_P\!\left(\frac{1}{K_P}\sum_{k=1}^{K_P} P_{t-k}\right) + g_T\!\left(\frac{1}{K_T}\sum_{k=1}^{K_T} T_{t-k}\right)\right\} \cdot I_{t-1}}$$

donde $\mathcal{F}_{t-1} = \{I_s, P_s, T_s : s < t\}$ es la historia pasada.

#### 2 Funciones de respuesta ambiental (piecewise lineales)

El artículo modela $g_P$ y $g_T$ como funciones lineales por tramos con **umbral** (forma de "V invertida"), motivado por la biología del mosquito:

$$g_P(v) = c_P \cdot v + c_P' \cdot (v - H_P) \cdot \mathbb{1}(v > H_P)$$

$$g_T(v) = c_T \cdot v + c_T' \cdot (v - H_T) \cdot \mathbb{1}(v > H_T)$$

**Interpretación biológica:**

- $c_P, c_T > 0$: efecto positivo inicial (más calor/lluvia → más mosquitos)
- $c_P', c_T' < 0$: efecto negativo tras el umbral (calor extremo mata larvas; lluvias torrenciales las arrastran)
- $H_P, H_T$: umbrales críticos específicos por región

#### 3 Supuesto estocástico

Dado que los conteos de dengue presentan **sobredispersión** (varianza > media), se asume:

$$I_t \sim \text{NegBin}\big(E(I_t \mid \mathcal{F}_{t-1}),\, \theta\big)$$

donde $\theta$ es el parámetro de dispersión. El artículo también considera $I_t \sim \text{Poisson}$ como caso particular.


### Estimación MSA (Multiple-Step-Ahead)

#### 1 ¿Por qué no usar MLE estándar (one-step-ahead)?

El artículo demuestra que cuando el modelo está **mal especificado** (siempre ocurre en epidemiología) y hay **subregistro**, el estimador convencional de un paso no captura la **periodicidad** de la serie. La estimación MSA resuelve esto ajustando la trayectoria dinámica completa.

#### 2 Función de pérdida MSA

Sea $G(\cdot \mid \boldsymbol{\beta})$ la función de recursión del modelo. Definimos la predicción $k$-pasos-adelante:

$$Y_{t+k \mid t}(\boldsymbol{\beta}) = G^{\otimes k}(Y_t \mid \boldsymbol{\beta}) = G\big(G(\cdots G(Y_t \mid \boldsymbol{\beta})\cdots \mid \boldsymbol{\beta})\big)$$

El estimador MSA minimiza la suma de errores cuadráticos en $K$ pasos:

$$\boxed{\hat{\boldsymbol{\beta}}_{[1:K]} = \arg\min_{\boldsymbol{\beta}} \; S_{[1:K]}(\boldsymbol{\beta}) = \arg\min_{\boldsymbol{\beta}} \sum_{k=1}^{K} \sum_{t=1}^{n-K} \left\{Y_{t+k} - Y_{t+k \mid t}(\boldsymbol{\beta})\right\}^2}$$

#### 3 Propiedad fundamental (matching de ACF)

El artículo demuestra que el estimador MSA satisface:

$$\min_{\boldsymbol{\beta}} \sum_{k=1}^{K} \left\{\text{cov}(Y_{t+k}, Y_t) - \text{cov}\big(G^{\otimes k}(Y_t \mid \boldsymbol{\beta}), Y_t\big)\right\}^2 \leq \text{Var}(Y_t) \cdot S_{[1:K]}(\boldsymbol{\beta})$$

**Consecuencia:** MSA ajusta automáticamente la **función de autocovarianza** del modelo a la de los datos, capturando periodicidad. Esto es crítico para dengue, que tiene ciclos anuales.

#### 4 Inferencia vía Sieve Bootstrap

Para obtener **p-valores** de los coeficientes, el artículo usa bootstrap de tamiz (Bühlmann, 1997):

1. Ajustar $H_0$ (modelo sin el factor de interés, ej: sin temperatura) con MSA one-step-ahead.
2. Generar series bootstrap:
   $$Y_{t+1}^* = G_0(Y_t^*, Y_{t-1}^*, \ldots \mid \hat{\boldsymbol{\beta}}_0^{[1:1]}) + \hat{\varepsilon}_{t}^{1,1} \cdot e_t$$
   donde $e_t \sim \text{Rademacher}$ (vale $\pm 1$ con prob. 0.5).
3. Reajustar $H_0$ y $H_1$ sobre cada serie bootstrap y calcular:
   $$T_{n,K} = \frac{RSS_0 - RSS_1}{RSS_1}$$
4. El **p-valor bootstrap** es:
   $$\hat{p} = \frac{1}{B}\sum_{b=1}^{B} \mathbb{1}\big(T_{n,K} \leq T_{n,K}^{*b}\big)$$


### Formulación Operativa para tu Base de Datos


#### 1 Vector de parámetros a estimar (por país)

$$\boldsymbol{\theta} = \big(c_0,\; c_I,\; c_P,\; c_P',\; c_T,\; c_T',\; H_P,\; H_T,\; K_I,\; K_P,\; K_T,\; \theta\big)$$

donde $\theta$ es el parámetro de dispersión del NegBin.

#### 2 Variables observadas en tu base

| Símbolo teórico | Variable en `datos_master` |
|-----------------|----------------------------|
| $I_t$ | `I_t` |
| $I_{t-1}$ | `I_t_1` |
| $\sum_{i=1}^{K_I} I_{t-i}$ | `acumulado_KI` (con $K_I=8$) |
| $\frac{1}{K_T}\sum T_{t-k}$ | `temp_opt` (ya seleccionado por AIC) |
| $\frac{1}{K_P}\sum P_{t-k}$ | `precip_opt` (ya seleccionado por AIC) |

#### 3 Ecuación estimable en R (forma `glm.nb`)

Para valores **fijos** de $H_T$ y $H_P$ (búsqueda por grid):

```r
# Forma lineal por tramos en R:
# g_T(v) = c_T * v + c_T' * pmax(v - H_T, 0)
# g_P(v) = c_P * v + c_P' * pmax(v - H_P, 0)

datos_master <- datos_master %>%
  mutate(
    # Tramos lineales para temperatura (umbral H_T a buscar)
    temp_tramo1 = temp_opt,
    temp_tramo2 = pmax(temp_opt - H_T_candidato, 0),
    
    # Tramos lineales para precipitación (umbral H_P a buscar)
    precip_tramo1 = precip_opt,
    precip_tramo2 = pmax(precip_opt - H_P_candidato, 0)
  )

# Ajuste NegBin:
modelo_etsir <- MASS::glm.nb(
  I_t ~ I_t_1 + acumulado_KI + 
        temp_tramo1 + temp_tramo2 + 
        precip_tramo1 + precip_tramo2,
  data = datos_master %>% filter(pais == "Colombia"),
  control = glm.control(maxit = 250)
)
```

#### 4 Algoritmo completo de estimación

```
Para cada país p ∈ {Colombia, Costa Rica, Honduras, México, R. Dominicana}:
  
  1. Fijar K_I = 8 (semanas de inmunidad)
  2. Fijar K_T = tabla_ventanas[p, "K_T(Temp)"]
  3. Fijar K_P = tabla_ventanas[p, "K_P(Precip)"]
  
  4. Para cada par (H_T, H_P) en grid:
       a. Construir variables tramo1 y tramo2
       b. Ajustar glm.nb
       c. Calcular AIC
  
  5. Seleccionar (H_T*, H_P*) que minimice AIC
  
  6. Con (H_T*, H_P*) fijos, aplicar MSA con K pasos:
       a. Definir función de recursión G(·)
       b. Minimizar S_{[1:K]}(β) sobre β
       c. Obtener β̂_MSA
  
  7. Bootstrap (B=500) para p-valores de cada coeficiente
```

### 0pausa

:::

::: {#seccion-2-1 .content-card}

```{r estimacion OSA}
#==============================================================================
# BLOQUE 1: FUNCIÓN DE PREDICCIÓN ETSIR ONE-STEP-AHEAD
#==============================================================================
# Justificación teórica:
# Implementa la ecuación (1) de Wang & Zhang (2025) con funciones piecewise
# lineales para capturar efectos de umbral en temperatura y precipitación.
#
# Diferencias con el código base:
#   - Unifica etsir_pred() y etsir_step() en una sola función
#   - Usa los nombres de variables de tu base (acumulado_KI, temp_opt, etc.)
#   - Acepta data.frames completos o vectores (flexible para MLE y MSA)
#==============================================================================

etsir_pred <- function(I_t_1, acumulado_KI, temperatura, precipitacion,
                       c0, cI, cP, cP2, HP, cT, cT2, HT) {
  
  # ---------------------------------------------------------
  # Función piecewise para temperatura: g_T(v)
  #   - cT  > 0: efecto positivo inicial (más calor → más mosquitos)
  #   - cT2 < 0: efecto negativo tras el umbral H_T
  # ---------------------------------------------------------
  gT <- cT * temperatura + cT2 * pmax(temperatura - HT, 0)
  
  # ---------------------------------------------------------
  # Función piecewise para precipitación: g_P(v)
  #   - cP  > 0: efecto positivo inicial (más lluvia → más criaderos)
  #   - cP2 < 0: efecto de lavado tras el umbral H_P
  # ---------------------------------------------------------
  gP <- cP * precipitacion + cP2 * pmax(precipitacion - HP, 0)
  
  # ---------------------------------------------------------
  # Ecuación ETSIR completa (Wang & Zhang, 2025, ec. 1)
  # E(I_t | F_{t-1}) = {c0 + cI*ΣI_{t-i} + g_T + g_P} * I_{t-1}
  # ---------------------------------------------------------
  mu <- (c0 + cI * acumulado_KI + gT + gP) * I_t_1
  
  # Restricción biológica: la esperanza no puede ser negativa
  mu <- pmax(mu, 1e-6)
  
  return(mu)
}

cat("✔ Función etsir_pred() definida correctamente.\n")
```

```{r funcion ver-neg}
#==============================================================================
# BLOQUE 2: FUNCIÓN DE VEROSIMILITUD NEGATIVA (NegBin)
#==============================================================================
# Justificación teórica:
# El artículo asume I_t ~ NegBin(μ_t, θ) por la sobredispersión observada
# (varianza >> media). La función devuelve la verosimilitud NEGATIVA para
# poder usar optimizadores que minimizan (optim, nlminb).
#
# Parámetros a estimar:
#   β = (c0, cI, cP, cP2, cT, cT2, log(θ))
#   Nota: θ se parametriza en log para garantizar positividad
#
# Umbrales H_T, H_P se estiman por grid search externo (no por gradiente,
# porque la función no es diferenciable en los umbrales).
#==============================================================================

etsir_nll <- function(params, datos) {
  # params = c(c0, cI, cP, cP2, cT, cT2, HT, HP, log_theta)
  c0      <- params[1]
  cI      <- params[2]
  cP      <- params[3]
  cP2     <- params[4]
  cT      <- params[5]
  cT2     <- params[6]
  HT      <- params[7]
  HP      <- params[8]
  log_theta <- params[9]
  theta   <- exp(log_theta)
  
  # Calcular esperanza condicional
  mu <- etsir_pred(
    I_t_1        = datos$I_t_1,
    acumulado_KI = datos$acumulado_KI,
    temperatura  = datos$temp_opt,
    precipitacion = datos$precip_opt,
    c0 = c0, cI = cI, cP = cP, cP2 = cP2, HP = HP,
    cT = cT, cT2 = cT2, HT = HT
  )
  
  # Verosimilitud NegBin (log-verosimilitud negativa)
  # dnbinom(x, mu, size) con size = theta
  nll <- -sum(dnbinom(datos$I_t, mu = mu, size = theta, log = TRUE))
  
  # Penalización si hay valores no finitos (evita que el optimizador explote)
  if (!is.finite(nll)) nll <- 1e10
  
  return(nll)
}

cat("✔ Función etsir_nll() definida correctamente.\n")
```

```{r modelo OSA por pais}
#==============================================================================
# BLOQUE 12 CORREGIDO: AJUSTE DEL MODELO ETSIR ONE-STEP-AHEAD POR PAÍS
#==============================================================================
# Mejoras implementadas:
#   1. Validación exhaustiva de datos antes de ajustar
#   2. Mensajes informativos de diagnóstico
#   3. Extracción robusta de coeficientes
#   4. Fallback a Poisson si NegBin no converge
#   5. Grid de umbrales más amplio
#   6. Inicialización adaptativa de theta

library(MASS)

ajustar_etsir_osa <- function(datos_pais, pais_nombre = NULL) {
  
  if (is.null(pais_nombre)) pais_nombre <- unique(datos_pais$pais)[1]
  cat("\n═══════════════════════════════════════════════════════\n")
  cat("  Ajustando ETSIR One-Step-Ahead para:", pais_nombre, "\n")
  cat("═══════════════════════════════════════════════════════\n")
  
  # ---------------------------------------------------------
  # PASO 0: Validación exhaustiva de datos
  # ---------------------------------------------------------
  cat("  [0/5] Validando datos de entrada...\n")
  
  # Verificar que todas las variables necesarias existen
  vars_requeridas <- c("I_t", "I_t_1", "acumulado_KI", "temp_opt", "precip_opt")
  vars_faltantes <- setdiff(vars_requeridas, colnames(datos_pais))
  
  if (length(vars_faltantes) > 0) {
    stop("Variables faltantes en datos de ", pais_nombre, ": ", 
         paste(vars_faltantes, collapse = ", "))
  }
  
  # Filtrar NAs en variables críticas
  datos_clean <- datos_pais %>%
    filter(!is.na(I_t), !is.na(I_t_1), !is.na(acumulado_KI),
           !is.na(temp_opt), !is.na(precip_opt))
  
  n_original <- nrow(datos_pais)
  n_clean <- nrow(datos_clean)
  
  if (n_clean == 0) {
    stop("No hay datos válidos después de filtrar NAs para ", pais_nombre)
  }
  
  if (n_clean < n_original) {
    cat("    ⚠ Se eliminaron", n_original - n_clean, "filas con NAs\n")
  }
  
  # Verificar que I_t tenga variación
  if (sd(datos_clean$I_t, na.rm = TRUE) == 0) {
    stop("I_t no tiene variación en ", pais_nombre, " (todos los valores son iguales)")
  }
  
  cat("    ✔ Datos validados:", n_clean, "observaciones\n")
  
  # ---------------------------------------------------------
  # PASO 1: Grid de umbrales (H_T, H_P)
  # ---------------------------------------------------------
  cat("  [1/5] Construyendo grid de umbrales...\n")
  
  # Grid más amplio basado en percentiles
  HT_candidatos <- quantile(datos_clean$temp_opt, 
                            probs = c(0.10, 0.25, 0.50, 0.75, 0.90), 
                            na.rm = TRUE)
  HP_candidatos <- quantile(datos_clean$precip_opt, 
                            probs = c(0.10, 0.25, 0.50, 0.75, 0.90), 
                            na.rm = TRUE)
  
  grid_umbrales <- expand.grid(HT = HT_candidatos, HP = HP_candidatos)
  cat("    Grid:", nrow(grid_umbrales), "combinaciones\n")
  
  resultados_grid <- data.frame(
    HT = numeric(), HP = numeric(), 
    AIC = numeric(), logLik = numeric(),
    c0 = numeric(), cI = numeric(),
    cP = numeric(), cP2 = numeric(),
    cT = numeric(), cT2 = numeric(),
    theta = numeric(),
    convergio = logical()
  )
  
  # ---------------------------------------------------------
  # PASO 2: Para cada (H_T, H_P), ajustar glm.nb
  # ---------------------------------------------------------
  cat("  [2/5] Ajustando modelos en grid...\n")
  
  n_convergio <- 0
  
  for (i in seq_len(nrow(grid_umbrales))) {
    HT_cand <- grid_umbrales$HT[i]
    HP_cand <- grid_umbrales$HP[i]
    
    # Construir variables piecewise para este par de umbrales
    datos_tmp <- datos_clean %>%
      mutate(
        temp_tramo1  = temp_opt,
        temp_tramo2  = pmax(temp_opt - HT_cand, 0),
        precip_tramo1 = precip_opt,
        precip_tramo2 = pmax(precip_opt - HP_cand, 0)
      )
    
    # Intentar ajustar NegBin
    mod <- tryCatch({
      # Primer intento con init.theta = 1.5
      MASS::glm.nb(
        I_t ~ I_t_1 + acumulado_KI + 
              temp_tramo1 + temp_tramo2 + 
              precip_tramo1 + precip_tramo2,
        data = datos_tmp,
        control = glm.control(maxit = 500, warn.complete.convergence = FALSE),
        init.theta = 1.5,
        link = "log"
      )
    }, error = function(e) {
      # Si falla, intentar sin init.theta
      tryCatch({
        MASS::glm.nb(
          I_t ~ I_t_1 + acumulado_KI + 
                temp_tramo1 + temp_tramo2 + 
                precip_tramo1 + precip_tramo2,
          data = datos_tmp,
          control = glm.control(maxit = 500, warn.complete.convergence = FALSE),
          link = "log"
        )
      }, error = function(e2) {
        # Si NegBin falla completamente, intentar Poisson
        tryCatch({
          glm(
            I_t ~ I_t_1 + acumulado_KI + 
                temp_tramo1 + temp_tramo2 + 
                precip_tramo1 + precip_tramo2,
            data = datos_tmp,
            family = poisson(link = "log"),
            control = glm.control(maxit = 500)
          )
        }, error = function(e3) NULL)
      })
    })
    
    # Extraer resultados si el modelo convergió
    if (!is.null(mod) && !inherits(mod, "try-error")) {
      # Verificar que el modelo tenga coeficientes válidos
      coefs <- coef(mod)
      
      if (!is.null(coefs) && length(coefs) > 0 && all(is.finite(coefs))) {
        # Extraer coeficientes de forma robusta
        c0_val <- if ("(Intercept)" %in% names(coefs)) coefs["(Intercept)"] else NA
        cI_val <- if ("I_t_1" %in% names(coefs)) coefs["I_t_1"] else NA
        cP_val <- if ("precip_tramo1" %in% names(coefs)) coefs["precip_tramo1"] else NA
        cP2_val <- if ("precip_tramo2" %in% names(coefs)) coefs["precip_tramo2"] else NA
        cT_val <- if ("temp_tramo1" %in% names(coefs)) coefs["temp_tramo1"] else NA
        cT2_val <- if ("temp_tramo2" %in% names(coefs)) coefs["temp_tramo2"] else NA
        
        # Theta solo para NegBin
        theta_val <- if (inherits(mod, "negbin")) mod$theta else NA
        
        resultados_grid <- rbind(resultados_grid, data.frame(
          HT = HT_cand, HP = HP_cand,
          AIC = AIC(mod),
          logLik = as.numeric(logLik(mod)),
          c0 = c0_val, cI = cI_val,
          cP = cP_val, cP2 = cP2_val,
          cT = cT_val, cT2 = cT2_val,
          theta = theta_val,
          convergio = TRUE
        ))
        
        n_convergio <- n_convergio + 1
      }
    }
  }
  
  cat("    ✔ Modelos convergidos:", n_convergio, "/", nrow(grid_umbrales), "\n")
  
  if (nrow(resultados_grid) == 0) {
    warning("Ningún modelo convergió para ", pais_nombre, 
            ". Verifique que las variables tengan variación y no estén perfectamente colineales.")
    return(NULL)
  }
  
  # ---------------------------------------------------------
  # PASO 3: Seleccionar mejor combinación por AIC
  # ---------------------------------------------------------
  cat("  [3/5] Seleccionando mejor modelo por AIC...\n")
  
  mejor_idx <- which.min(resultados_grid$AIC)
  mejor <- resultados_grid[mejor_idx, ]
  
  cat("    ✔ Mejor modelo:\n")
  cat("      H_T =", round(mejor$HT, 2), "°C | H_P =", round(mejor$HP, 2), "mm\n")
  cat("      AIC =", round(mejor$AIC, 2), "\n")
  if (!is.na(mejor$theta)) {
    cat("      θ (dispersión) =", round(mejor$theta, 3), "\n")
  }
  
  # ---------------------------------------------------------
  # PASO 4: Reconstruir el modelo final con los mejores umbrales
  # ---------------------------------------------------------
  cat("  [4/5] Reconstruyendo modelo final...\n")
  
  datos_finales <- datos_clean %>%
    mutate(
      temp_tramo1   = temp_opt,
      temp_tramo2   = pmax(temp_opt - mejor$HT, 0),
      precip_tramo1 = precip_opt,
      precip_tramo2 = pmax(precip_opt - mejor$HP, 0)
    )
  
  # Ajustar modelo final
  modelo_final <- tryCatch({
    if (!is.na(mejor$theta)) {
      MASS::glm.nb(
        I_t ~ I_t_1 + acumulado_KI + 
              temp_tramo1 + temp_tramo2 + 
              precip_tramo1 + precip_tramo2,
        data = datos_finales,
        control = glm.control(maxit = 1000),
        init.theta = mejor$theta
      )
    } else {
      glm(
        I_t ~ I_t_1 + acumulado_KI + 
              temp_tramo1 + temp_tramo2 + 
              precip_tramo1 + precip_tramo2,
        data = datos_finales,
        family = poisson(link = "log"),
        control = glm.control(maxit = 1000)
      )
    }
  }, error = function(e) {
    warning("No se pudo reconstruir el modelo final para ", pais_nombre)
    NULL
  })
  
  if (is.null(modelo_final)) {
    return(NULL)
  }
  
  # ---------------------------------------------------------
  # PASO 5: Predicciones y residuos
  # ---------------------------------------------------------
  cat("  [5/5] Calculando predicciones y métricas...\n")
  
  datos_finales$mu_osa <- predict(modelo_final, type = "response")
  datos_finales$residuo_osa <- datos_finales$I_t - datos_finales$mu_osa
  
  # Métricas de evaluación
  ss_res <- sum(datos_finales$residuo_osa^2, na.rm = TRUE)
  ss_tot <- sum((datos_finales$I_t - mean(datos_finales$I_t, na.rm = TRUE))^2, na.rm = TRUE)
  R2 <- 1 - ss_res / ss_tot
  RMSE <- sqrt(mean(datos_finales$residuo_osa^2, na.rm = TRUE))
  
  cat("    ✔ Métricas OSA:\n")
  cat("      R²   =", round(R2, 4), "\n")
  cat("      RMSE =", round(RMSE, 2), "\n\n")
  
  # ---------------------------------------------------------
  # Retornar lista con todos los resultados
  # ---------------------------------------------------------
  return(list(
    pais           = pais_nombre,
    modelo         = modelo_final,
    datos          = datos_finales,
    umbrales       = c(HT = mejor$HT, HP = mejor$HP),
    coeficientes   = c(c0 = mejor$c0, cI = mejor$cI,
                       cP = mejor$cP, cP2 = mejor$cP2,
                       cT = mejor$cT, cT2 = mejor$cT2),
    theta          = mejor$theta,
    metricas       = c(AIC = mejor$AIC, R2 = R2, RMSE = RMSE),
    grid_completo  = resultados_grid
  ))
}

cat("✔ Función ajustar_etsir_osa() corregida y lista para usar.\n")
```

```{r ajuste modelo OSA}
#==============================================================================
# DIAGNÓSTICO PRE-AJUSTE: Verificar que los datos están listos
#==============================================================================
# 
# cat("  DIAGNÓSTICO DE DATOS PARA MODELADO ETSIR\n")
# 
# # Verificar cada país
# for (p in unique(datos_master$pais)) {
#   cat("──", p, "──\n")
#   
#   datos_p <- datos_master %>% filter(pais == p)
#   
#   # 1. Verificar NAs
#   nas_criticos <- sum(is.na(datos_p$I_t) | is.na(datos_p$I_t_1) | 
#                        is.na(datos_p$acumulado_KI) | 
#                        is.na(datos_p$temp_opt) | is.na(datos_p$precip_opt))
#   cat("  NAs en variables críticas:", nas_criticos, "\n")
#   
#   # 2. Verificar variación
#   cat("  Rango I_t:", range(datos_p$I_t, na.rm = TRUE), "\n")
#   cat("  Rango temp_opt:", round(range(datos_p$temp_opt, na.rm = TRUE), 2), "\n")
#   cat("  Rango precip_opt:", round(range(datos_p$precip_opt, na.rm = TRUE), 2), "\n")
#   
#   # 3. Verificar multicolinealidad
#   cor_matrix <- cor(datos_p %>% select(I_t_1, acumulado_KI, temp_opt, precip_opt),
#                     use = "complete.obs")
#   cor_altas <- sum(abs(cor_matrix[upper.tri(cor_matrix)]) > 0.95)
#   cat("  Pares con |r| > 0.95:", cor_altas, "\n")
#   
#   # 4. Prueba rápida de glm.nb
#   datos_test <- datos_p %>%
#     filter(!is.na(I_t), !is.na(I_t_1), !is.na(acumulado_KI),
#            !is.na(temp_opt), !is.na(precip_opt)) %>%
#     mutate(
#       temp_tramo1 = temp_opt,
#       temp_tramo2 = pmax(temp_opt - median(temp_opt), 0),
#       precip_tramo1 = precip_opt,
#       precip_tramo2 = pmax(precip_opt - median(precip_opt), 0)
#     )
#   
#   mod_test <- tryCatch({
#     MASS::glm.nb(
#       I_t ~ I_t_1 + acumulado_KI + temp_tramo1 + temp_tramo2 + 
#             precip_tramo1 + precip_tramo2,
#       data = datos_test,
#       control = glm.control(maxit = 250),
#       init.theta = 1.5
#     )
#   }, error = function(e) {
#     cat("  ⚠ Error en prueba glm.nb:", e$message, "\n")
#     NULL
#   })
#   
#   if (!is.null(mod_test)) {
#     cat("  ✔ Prueba glm.nb: CONVERGIÓ (AIC =", round(AIC(mod_test), 1), ")\n")
#   } else {
#     cat("  ✗ Prueba glm.nb: FALLÓ\n")
#   }
#   
#   cat("\n")
# }
# 
# cat("✔ Diagnóstico completo. Si todas las pruebas fallan, revise la escala de las variables.\n")

#==============================================================================
# BLOQUE 4: AJUSTE DEL MODELO ETSIR-OSA PARA LOS 5 PAÍSES
#==============================================================================

# Filtrar datos listos para modelado (sin NAs en variables críticas)
datos_modelado <- datos_master %>%
  filter(!is.na(I_t), !is.na(I_t_1), !is.na(acumulado_KI),
         !is.na(temp_opt), !is.na(precip_opt))

# Ajustar por país
resultados_etsir_osa <- datos_modelado %>%
  split(.$pais) %>%
  map(~ ajustar_etsir_osa(.x))

# Consolidar métricas en tabla
tabla_metricas_osa <- map_dfr(resultados_etsir_osa, ~ {
  tibble(
    País     = .x$pais,
    `H_T (°C)` = round(.x$umbrales["HT"], 2),
    `H_P (mm)` = round(.x$umbrales["HP"], 2),
    `c₀`     = round(.x$coeficientes["c0"], 4),
    `c_I`    = round(.x$coeficientes["cI"], 4),
    `c_T`    = round(.x$coeficientes["cT"], 4),
    `c_T'`   = round(.x$coeficientes["cT2"], 4),
    `c_P`    = round(.x$coeficientes["cP"], 4),
    `c_P'`   = round(.x$coeficientes["cP2"], 4),
    `θ`      = round(.x$theta, 3),
    AIC      = round(.x$metricas["AIC"], 1),
    `R²`     = round(.x$metricas["R2"], 4),
    RMSE     = round(.x$metricas["RMSE"], 1)
  )
})

# Renderizar tabla
tabla_metricas_osa %>%
  kbl(caption = "Resultados del Modelo ETSIR One-Step-Ahead por País",
      format = "html", escape = FALSE) %>%
  kable_styling(bootstrap_options = c("striped", "hover", "condensed"),
                full_width = TRUE) %>%
  row_spec(0, bold = TRUE, background = "#2c3e50", color = "white")
```  
```{r analisis OSA}
#==============================================================================
# BLOQUE 5: DIAGNÓSTICO DEL MODELO ETSIR-OSA
#==============================================================================

# ---------------------------------------------------------
# 14.1 Gráfico de series observadas vs. predichas (OSA)
# ---------------------------------------------------------
datos_predichos <- map_dfr(resultados_etsir_osa, ~ .x$datos)

ggplot(datos_predichos, aes(x = fecha_semana)) +
  geom_line(aes(y = I_t, color = "Observado"), linewidth = 0.5) +
  geom_line(aes(y = mu_osa, color = "Predicho OSA"), 
            linewidth = 0.6, linetype = "dashed") +
  facet_wrap(~ pais, scales = "free_y", ncol = 2) +
  scale_color_manual(values = c("Observado" = "#2c3e50", 
                                 "Predicho OSA" = "#e74c3c")) +
  scale_x_date(date_breaks = "2 years", date_labels = "%Y") +
  scale_y_continuous(labels = comma_format()) +
  labs(
    title    = "Modelo ETSIR One-Step-Ahead: Observado vs. Predicho",
    subtitle = "Las líneas rojas punteadas son las predicciones μ_t del modelo",
    x = "Fecha", y = "Casos semanales", color = "Serie"
  ) +
  theme_minimal(base_size = 11) +
  theme(legend.position = "bottom",
        strip.background = element_rect(fill = "#34495e"),
        strip.text = element_text(color = "white", face = "bold"))

# ---------------------------------------------------------
# 14.2 Gráfico de residuos (homocedasticidad)
# ---------------------------------------------------------
ggplot(datos_predichos, aes(x = mu_osa, y = residuo_osa, color = pais)) +
  geom_point(alpha = 0.3, size = 0.8) +
  geom_hline(yintercept = 0, linetype = "dashed", color = "black") +
  geom_smooth(method = "loess", se = FALSE, color = "red", linewidth = 0.8) +
  facet_wrap(~ pais, scales = "free", ncol = 3) +
  scale_color_manual(values = PALETA_PAISES) +
  scale_y_continuous(labels = comma_format()) +
  labs(
    title    = "Residuos del Modelo ETSIR-OSA",
    subtitle = "Patrón horizontal = buen ajuste; curva = posible misspecification",
    x = "Valor ajustado (μ_t)", y = "Residuo (I_t - μ_t)", color = "País"
  ) +
  theme_minimal(base_size = 11) +
  theme(legend.position = "none")

# ---------------------------------------------------------
# 14.3 ACF de residuos (verificar independencia)
# ---------------------------------------------------------
par(mfrow = c(2, 3))
for (p in unique(datos_predichos$pais)) {
  residuos_pais <- datos_predichos %>%
    filter(pais == p) %>%
    pull(residuo_osa)
  acf(residuos_pais, main = p, lag.max = 30, 
      col = "#e74c3c", lwd = 2)
}
par(mfrow = c(1, 1))
cat("\n  → Si la ACF decae rápidamente, el modelo captura bien la dinámica.\n")
cat("  → Si hay picos significativos en rezagos altos, se requiere MSA.\n")
```  

### 1pausa
:::

::: {#seccion-2-2 .content-card}

### 1pausa
:::

::: {#seccion-2-3 .content-card}

### 1pausa
:::
